---
title: "Introduction à tabxplor : tableaux croisés avec tab()"
description: >
  Construire un premier tableau croisé, lire ses couleurs et sa légende, puis choisir ce qu'affiche une case et comment l'exporter.
output: rmarkdown::html_vignette
---

```{r setup, include = FALSE}
# Messages and warnings are off for every chunk: the teaching notes tabxplor prints (an
# auto-detected family, an over-dispersion caveat) are explained in the prose where they
# matter, and repeated under every table they only clutter it. Re-enable one with
# `message = TRUE` on the chunk that needs it.
knitr::opts_chunk$set(
  collapse = TRUE,
  comment = "#>",
  message = FALSE,
  warning = FALSE
)
library(tabxplor)

# Les tableaux ci-dessous sont les vrais tableaux html de tabxplor, rendus en direct : le setup
# active options(tabxplor.print = "html") --- le reglage recommande au quotidien dans RStudio ou
# Positron --- si bien que chaque chunk tab() se tisse en tableau html colore. La feuille de style
# partagee est emise UNE fois par le chunk tab_css() ci-dessous (tab_kable_css = FALSE evite de la
# re-inserer a chaque tableau), et les infobulles sont coupees pour tout le document (voir la
# section dediee, qui les reactive).
options(tabxplor.print = "html")
options(tabxplor.tab_kable_css = FALSE)
options(tabxplor.tab_kable_tooltips = FALSE)

# Les quelques exemples console gardent leurs couleurs de terminal : cli emet de l'ANSI
# (options("cli.num_colors")), et le hook fansi ci-dessous le transforme en HTML colore.
# options(tabxplor.lang = "fr") affiche les legendes et les notes de bas de tableau en francais.
options(cli.num_colors = 256)
options(tabxplor.lang = "fr")
Sys.setenv(LANGUAGE = "fr")   # idem : les libelles de resume de test / ajustement passent par gettext
set_color_palette(theme = "light") # type = "text"
```

```{r, echo = FALSE, results = "asis"}
# The website carries a light/dark switch and tab_css("auto") follows it; a shipped vignette
# is always read on a light page, so there it stays light.
cat(tab_css(theme = if (Sys.getenv("IN_PKGDOWN") == "true") "auto" else "light"))
```

La première fois seulement, installer le package :

```{r, eval = FALSE}
install.packages("tabxplor", dependencies = TRUE)
```

Au début de chaque nouvelle session R ou en haut d’un script, le charger :

```{r, eval = FALSE}
library(tabxplor)
```


```{r, echo = FALSE, include = FALSE}
# Colorer les sorties console (ANSI -> html, via fansi), mais rendre les resultats as-is (les
# tableaux html, marques par knitr d'un jeton ASIS) au hook par defaut de knitr, intacts.
# Escape the three HTML specials before fansi turns the ANSI codes into markup.
esc_html <- function(x) gsub(">", "&gt;", gsub("<", "&lt;", gsub("&", "&amp;", x, fixed = TRUE),
                                               fixed = TRUE), fixed = TRUE)
default_output_hook <- knitr::knit_hooks$get("output")
knitr::knit_hooks$set(output = function(x, options) {
  if (grepl("KNITR_ASIS_OUTPUT_TOKEN", x, fixed = TRUE)) return(default_output_hook(x, options))
  paste0('<pre class="r-output"><code>',
         fansi::sgr_to_html(x = esc_html(x), warn = FALSE),
         '</code></pre>')
})
# A cli message or warning is its own kind of condition, so knitr routes each through its own hook,
# not `output`: without these two it would land in the collapsed source block, ANSI codes and all.
for (hook in c("message", "warning")) {
  knitr::knit_hooks$set(stats::setNames(list(function(x, options) {
    paste0('<pre class="r-output"><code>',
           fansi::sgr_to_html(x = esc_html(x), warn = FALSE),
           '</code></pre>')
  }), hook))
}
```

`tabxplor` vise à **l’exploration des données au moyen de tableaux croisés**. Il colore les écarts par rapport au Total, ou par rapport à une catégorie de référence, pour montrer la structure du tableau en un coup d'œil. Les cases sur-représentées prennent des nuances de bleu, les sous-représentées des nuances du jaune au rouge.

Le tableau qui en résulte est un `data.frame` habituel, un `tibble` modifiable avec tous les verbes `dplyr` habituels. Il s’exporte vers Excel, HTML et Markdown avec ses repères de couleur.

**Pas besoin de R pour qui préfère utiliser une interface graphique.** Tout ce qui suit existe aussi en version « presse-bouton », via un module pour le logiciel libre [jamovi](https://www.jamovi.org/). L'installer, ouvrir le menu des modules (le **`+`** en haut à droite), choisir **bibliothèque de jamovi**, chercher *tabxplor* dans la barre de recherche et l’installer : cela ajoute une analyse **Tableaux croisés** et une analyse **Modèles de régression**. Les boutons y portent le nom des arguments enseignés ici.

Tout au long de cette introduction, nous utilisons `gss_simple`, une version du *General Social Survey* états-unien (`forcats::gss_cat`) avec des modalités regroupées.

```{r, echo = TRUE}
gss_simple <- gss_cat_data_formatting()
```

## Premiers tableaux croisés

`tab()` a besoin d'un data frame, d'une **variable en ligne** et d'une **variable en colonne**. Par défaut, il affiche des effectifs :

```{r, echo = TRUE}
tab(gss_simple, marital, race)
```

Voici le **tableau html** de tabxplor — celui qu'on obtient dans le panneau Viewer de RStudio ou de Positron avec l'option recommandée, utilisée dans toute cette page :

```{r, eval = FALSE}
options(tabxplor.print = "html")
```

Sans l'option, le même tableau s'imprime dans la **console**, sous forme de `tibble` éventuellement coloré :

```{r, include = FALSE}
options(tabxplor.print = "console")
```

```{r, echo = TRUE}
tab(gss_simple, marital, race)
```

```{r, include = FALSE}
options(tabxplor.print = "html")
```

Les données sont états-uniennes et leurs modalités restent en anglais : `marital` est le statut matrimonial (`Married` marié·e, `Never married` jamais marié·e, `Divorced` divorcé·e, `Widowed` veuf·ve, `Separated` séparé·e) et `race` la couleur de peau déclarée (`White` blanche, `Black` noire, `Other` autre).

Ajouter `pct = "row"` pour des pourcentages en ligne (ou `"col"` pour des pourcentages en colonne) :

```{r, echo = TRUE}
tab(gss_simple, marital, race, pct = "row")
```

Quand la variable en colonne est **numérique**, `tab()` affiche sa **moyenne** dans chaque ligne :

```{r, echo = TRUE}
tab(gss_simple, marital, age)
```

Il est possible de passer **plusieurs variables en ligne et en colonne à la fois**.

```{r, echo = TRUE}
tab(gss_simple, c(race, relig), c(party3, tvhours), na = "drop_all", pct = "row")
```

Ici `relig` est la religion déclarée, `party3` l'orientation partisane en trois postes (`Democrat`, `Independent`, `Republican`) et `tvhours` le nombre d'heures de télévision par jour.

Quelques autres arguments utiles : `na = "drop"` pour retirer les valeurs manquantes de la base ; `digits =` pour choisir le nombre de décimales ; `cleannames = TRUE` pour retirer des préfixes comme `"1-"` des noms de modalités. Voir `?tab` pour la liste complète.

Quand l’entrée n’est pas une base de données individualisées mais des effectifs déjà comptés (un tableau publié, un `table()`, un `count()`), le point de départ est `tab_counts()`. Il construit le même objet, avec les mêmes pourcentages, les mêmes couleurs et les mêmes tests :

```{r, echo = TRUE}
counts <- dplyr::count(gss_simple, marital, race)
tab_counts(counts, marital, race, counts = n, pct = "row", color = "difference")
```

## Les couleurs : lire un tableau d'un coup d'œil

C'est l'objet même de `tabxplor` : une gamme de repères de couleur personnalisables pour l'exploration de données, fondée sur une **certaine mesure de l’écart par rapport à une catégorie de référence**, `"difference"`, `"ratio"` ou `"odds ratio"`.

 `color = "difference"` colore chaque case selon sa différence à sa référence, par défaut le Total de sa ligne ou de sa colonne. Les cases nettement au-dessus de la moyenne deviennent **bleues**, celles nettement en dessous **rouge/orange** — plus l’écart est grand, plus la nuance est forte.

```{r, echo = TRUE}
tab(gss_simple, race, party3, pct = "row", color = "difference")
```

`color = "auto"` choisit automatiquement un schéma adapté à chaque type de colonne ("difference" comme couleur de texte et "ratio" comme couleur d’arrière-plan pour des pourcentages ; "ratio" seul pour des moyennes ; etc.) :

```{r, echo = TRUE}
tab(gss_simple, rincome, c(party3, marital), pct = "row", color = "auto")
```

Les colonnes numériques sont colorées de la même façon, sur leurs différences de moyennes (ici, les heures de télévision par jour selon la tranche de revenu `rincome`) :

```{r, echo = TRUE}
tab(gss_simple, rincome, tvhours, color = "difference")
```

**Quelle case sert de référence pour la comparaison ?** Par défaut, chaque case est comparée au Total pertinent (ligne Total pour les pourcentages en ligne, colonne Total pour les pourcentages en colonne) : la couleur met ainsi en évidence sur-représentations et sous-représentations. Deux variantes utiles :

`ref = 1` compare chaque modalité à la **première catégorie** — parfait pour lire une évolution dans le temps, ou une variable ordinale. Ici, nous choisissons de mesurer l’écart par rapport à l’an 2000 sous la forme d’un rapport (`color = "ratio"`) : 

```{r, echo = TRUE}
tab(gss_simple, relig, year, pct = "col", color = "ratio", ref = 1)
```

Avec des sous-tableaux (`tab_vars =`), `comp = "all"` compare au Total **d'ensemble** plutôt qu'au Total de chaque sous-tableau.

```{r, echo = TRUE}
tab(gss_simple, rincome, party3, race, na = "drop", pct = "row", 
    color = "auto", comp="all")
```

**Une référence différente pour chaque variable.** `ref` est réinterprété selon le type de `pct`. Sous des pourcentages en **ligne** (ou des moyennes), il désigne une **ligne** de référence : un vecteur *nommé* en donne donc une par variable en ligne — ici `race` est lu par rapport à sa première ligne, `relig` par rapport à son Total :

```{r, echo = TRUE}
tab(gss_simple, c(race, relig), party3, pct = "row", na = "drop", 
    color = "difference", ref = c(race = 1, relig = "tot")       )
```

Les seuils de couleur et la palette sont personnalisables : `set_color_breaks()` et `set_color_palette()` les fixent une fois pour toute la session R.

## Des couleurs qui respectent la significativité

Les couleurs ci-dessus montrent la *taille* d'un écart, mais ne disent pas s'il est **statistiquement fiable**. Sur de petits échantillons, une différence qui semble marquée peut n'être que du bruit, dû au hasard de la sélection de l’échantillon. L'argument `color_signif` fait entrer la significativité dans les repères de couleur :

- `"ignore"` (par défaut) : colore chaque écart selon l’écart observé, en grisant les différences trop petites, sous un certain seuil (±5 % pour une différence).
- `"grey_non_signif"` : colore selon la taille de l'écart, grise les petits écarts sous ce même seuil, mais **grise aussi les cases dont l'écart paraît important sans être significatif**. Chaque case colorée est alors garantie significativement différente de sa référence (seuil de confiance de 95 %), sans que le tableau soit encombré par de très petites différences significatives.
- `"guaranteed_effect"` : ne colore que la part de l'écart dont on est certains à 95 % (la borne inférieure de son intervalle de confiance), avec donc des couleurs plutôt moins foncées. À utiliser sur de **petits échantillons**, pour **mettre en évidence toutes les différences qu'on a le droit d'interpréter**. Tout ce qui est coloré est significatif ; rien de ce qui est gris ne l'est.

```{r, echo = TRUE}
tab(gss_simple, race, party3, pct = "row", 
    color = "difference", color_signif = "grey_non_signif")
```

```{r, echo = TRUE}
gss_simple |>
  dplyr::filter(year == "2012") |> # n=1 974
  tab(race, party3, pct = "row", 
      color = "difference", color_signif = "guaranteed_effect")
```

Sur de **petits échantillons**, un pourcentage qui semble marqué peut reposer sur une poignée de répondants. `n_min =` est un filtre purement visuel, appliqué une fois que tous les calculs ont été réalisés : il masque les cases dont la base (non pondérée) est sous le seuil, et retire entièrement une ligne quand sa plus grande base est trop faible. Ici, les religions les plus rares disparaissent :

```{r, echo = TRUE}
tab(gss_simple, relig, race, pct = "row", n_min = 400)
```

L'autre solution est de garder les lignes et les colonnes rares, mais de les regrouper toutes dans une modalité « Autres » :

```{r, echo = TRUE}
tab(gss_simple, relig, race, pct = "row",  other_if_less_than = 400)
```

## Intervalles de confiance, tests et étoiles

Afficher l'intervalle de confiance du pourcentage ou de la moyenne de chaque case avec `ci = "cell"` :

```{r, echo = TRUE}
tab(gss_simple, race, party3, pct = "row", ci = "cell") # par défaut, conf_level = 0.95
```

Afficher les intervalles de confiance de l’**écart** avec une référence, ceux-là mêmes qui servent à calculer la significativité (ici si 0 appartient à l'intervalle, la case n'est pas significativement différente de la référence, ici la ligne Total ; idem autour de la valeur nulle 1 pour un "ratio" ou un "odds ratio") :

```{r, echo = TRUE}
gss_simple |>
  dplyr::filter(year == "2012") |> # n=1 974
  tab(race, party3, pct = "row", 
      color = "difference", ref = 1, color_signif = "guaranteed_effect",
      display = "base_ci" # "{base} {ci}"
  )
```

`display = "base_ci"` permet d’afficher le chiffre de base, pourcentage ou moyenne, à côté de son intervalle de confiance. `display = "ci"` affiche l’intervalle de confiance seul.

`stars = TRUE` ajoute des étoiles de significativité. Elles racontent la même histoire que les intervalles de confiance de l’écart avec la référence, mais pour d'autres seuils de confiance (99 %, 95 %, 90 %) :

```{r, echo = TRUE}
gss_simple |>
  dplyr::filter(year == "2012") |> # n=1 974
  tab(rincome, party3, pct = "row", ref = 1, display = "ci", stars = TRUE)
```

`test = TRUE` ajoute un test statistique d'indépendance par (sous-)tableau : **test du Chi2** pour les variables de colonne catégorielles, **ANOVA F de Welch** pour les variables numériques (`options(tabxplor.anova = "classic")` bascule vers l'ANOVA F classique, à variance commune) :

```{r, echo = TRUE}
tab(gss_simple, race, c(party3, tvhours), pct = "row", test = TRUE)
```


## Batteries d'items oui/non, et un score

Les **questions à réponses multiples**, classiques dans les données d’enquête, se présentent sous la forme d'une batterie de réponses Oui/Non, avec une variable par réponse possible. `levels = "first"` ne garde que la première modalité : tout tient alors dans un tableau compact, une colonne par item.

Les données `tea` du package **FactoMineR**, de François Husson, Julie Josse, Sébastien Lê et Jérémy Mazet – merci à eux –, posent à 300 pratiquants la question **quand buvez-vous du thé** ?

```{r, echo = TRUE}
tea_when_vars <- c("breakfast", "lunch", "tea.time", "evening",  "dinner", "always")
# levels(facto_tea$breakfast) # toujours la reponse « oui » en premier
tea <- facto_tea |> score_from_lv1("tea_when", vars_list = tea_when_vars)
tab(tea, SPC, all_of(c(tea_when_vars, "tea_when")), pct = "row", levels = "first", 
    na = "drop", color = "difference")
```

`score_from_lv1()` ajoute une variable de type **score** pour compter le nombre de réponses données par les enquêtés : ici, à combien des six moments différents la personne boit du thé.

Chaque pourcentage se lit dans sa propre colonne : 63 % des cadres supérieurs (`senior`) boivent du thé au petit-déjeuner, contre 25 % des ouvriers (`workman`). Il n'y a pas de colonne Total car la somme ne fait pas 100 %, mais le score moyen par catégorie joue ce rôle : 2,1 moments par jour en moyenne pour les cadres supérieurs contre 1,5 pour les ouvriers.

`levels = "auto"` fait ce choix **variable par variable** : il ne garde que la première modalité des facteurs à deux modalités, et toutes les modalités des autres.

```{r, echo = TRUE, eval = FALSE}
tab(tea, sex, c(breakfast, evening, SPC), pct = "row", levels = "auto", na = "drop", tot = "row")
```

## Sous-tableaux et multiples variables de ligne

Donner à `tab()` une troisième variable comme `tab_vars` construit **un sous-tableau par groupe** (ici, un par tranche de revenu). Le résultat est *groupé* : les opérations `dplyr` s'appliquent alors à l'intérieur de chaque sous-tableau.

```{r, echo = TRUE}
tab(gss_simple, race, party3, rincome, na = "drop", pct = "row")
```

Quand on passe plusieurs **variables en ligne** *sans* `tab_vars`, `tab()` fusionne par défaut les tableaux jumeaux en un seul. `output_list = TRUE` renvoie au contraire une **liste, avec un tableau par variable en ligne** (avec des `tab_vars`, le résultat est toujours une liste) :

```{r, echo = TRUE, eval = FALSE}
tab(gss_simple, c(married, income25k), race, pct = "row", output_list = TRUE)
```

### Un tableau très compact : un bloc de colonnes par groupe

`spread_vars` affiche une variable de sous-tableau **en largeur** plutôt qu'en hauteur : chacune de ses modalités devient un *bloc de colonnes*. Combiné à `levels = "first"`, on obtient un tableau très condensé :

```{r, echo = TRUE}
tab(tea, SPC, all_of(tea_when_vars), tab_vars = sex, spread_vars = sex,
    pct = "row", levels = "first", na = "drop", comp = "all", color = "auto")
```

La mise en page découle de cette forme, et le tableau le dit :

- `comp = "all"` compare chaque case au total **d'ensemble** plutôt qu'à celui de son groupe — ici la case `Total` du bloc `Ensemble`, en gras.

## La pondération

`wt =` permet d’ajouter une variable de pondération. Les pourcentages, les moyennes et les écarts deviennent des estimations pondérées du chiffre de la population de référence de l’échantillon.

Leurs **intervalles de confiance** et leurs **tests statistiques**, toutefois, prennent la pondération en compte selon trois options possibles :

1. Par défaut, le calcul des marges d’erreurs se fait sur les **effectifs non-pondérés** (avec les pourcentages pondérés) — c’est la convention de presque tous les logiciels de statistiques. Lorsque les poids sont inégaux, les intervalles sont souvent un peu trop étroits.
2. **`design_effect = TRUE`** — chaque intervalle, étoile de significativité, seuil de couleur et test (Chi2, ANOVA F) tient compte de l'inégalité des poids. Les marges d’erreurs sont plus larges mais plus honnêtes.
3. **un plan de sondage du package `survey::` passé comme `data =`** — `tabxplor` suit le plan complet : échantillon stratifié, grappes, calage sur marges, etc.

Plus de détails dans [Données pondérées et plans de sondage](tabxplor-weights-fr.html).

## Exporter des tableaux

Un tableau fini s'exporte avec ses couleurs vers Excel, HTML ou Markdown :

```{r, echo = TRUE, eval = FALSE}
tabs <- tab(gss_simple, race, party3, pct = "row", color = "difference")
tab_export(tabs) # défaut : tableau html (Viewer de RStudio, .Rmd/.qmd, etc.)
tab_export(tabs, "xl", path = "path/table") # export Excel
tab_export(tabs, "md", path = "path/table") # fichier markdown plat
```

Les fonctions `tab_html()`, `tab_xl()`, `tab_md()` font la même chose.

**Pour obtenir un tableau dans Word et l’insérer dans un article, le chemin passe par Excel** : le classeur porte les *vrais* nombres, non-arrondis, si bien qu'on peut encore y faire des calculs et des mises en forme. Il suffit de copier-coller dans Word sous forme de tableau modifiable pour garder la mise en forme exacte. Attention : utiliser les applications installées, car la version sur navigateur web perd le formatage.

`theme = "dark"` utilise le thème sombre. `theme = "auto"` conserve le thème clair/sombre de l’éditeur de code dans les exports HTML ou Markdown. Pour la console, `set_color_palette(theme = "auto")` détecte l'éditeur (RStudio, Positron, etc.) et choisit la palette correspondante. 

```{r, echo = TRUE, eval = FALSE}
tab_export(tabs, theme = "auto")
```

Comme les variables numériques ne peuvent être passées qu'en colonnes, certaines mises en page complexes avec des variables numériques en lignes nécessitent de transposer le tableau à l'export, avec `transpose = TRUE` :

```{r, echo = TRUE}
tab(gss_simple, party3, c(race, tvhours), pct = "row", 
    color = "ratio", display = "base", n = "min") |>
  tab_html(transpose = TRUE)
```

Passer une liste de plusieurs tableaux dans `tab_export()` les affiche les uns à la suite des autres, ou dans différentes feuilles Excel.

**Une seule feuille de style pour tout un document.** Dans un rapport `.Rmd`/`.qmd`, `tab_css()` écrit le CSS des couleurs une seule fois, et chaque tableau html suivant n'émet que des classes CSS : un unique `theme` met en forme tous les tableaux d'un coup.

```{r, echo = TRUE, eval = FALSE}
options(tabxplor.tab_kable_css = FALSE)
tab_css(theme = "auto")   # à émettre une fois, en haut du document
```

Tout reste modifiable via du CSS ordinaire (largeurs de colonnes, polices…) ; voir `?tab_css` pour les classes de rôle (`.tx-rv`, `.tx-tot`, `.tx-num`).

### Noir et blanc, pour la publication

Les couleurs servent à explorer. Pour une revue, `theme = "print_ready"` restitue la même lecture en noir et blanc.

```{r, echo = TRUE}
tab(gss_simple, race, party3, pct = "row", color = "difference") |>
  tab_html(theme = "print_ready")
```

Une option globale permet d’utiliser cette palette typographique dans tous les exports :

```{r, echo = TRUE, eval = FALSE}
options(tabxplor.theme = "print_ready")
```


## Ce qu’affiche une case : la grammaire `display =`

Chaque case contient en réalité bien plus que le seul nombre qu'elle imprime — son effectif, son pourcentage, son écart à la référence, son intervalle de confiance, etc. `display =` choisit lequel est affiché. Rien n'est recalculé : un affichage se choisit après la construction du tableau, si bien qu'en changer ne change aucun chiffre.

La voie la plus rapide est d’utiliser les presets suivants :

| `display =` | ce que montre la case |
|---|---|
| `"base"` | la base seule — pourcentage, moyenne ou effectif (le défaut) |
| `"base_ci"` | la base seule et son intervalle de confiance, `48.6 [45.1; 52.1]` |
| `"base_moe"` | la base seule et sa marge d'erreur, `48.6 ± 3.5` |
| `"base_diff"` | la base seule et, entre crochets, sa différence à la référence |
| `"base_ratio"` | la base seule et la même comparaison, sous forme de rapport |
| `"mean_sd"` | une moyenne et son écart-type (colonnes numériques) |
| `"mean_cv"` | une moyenne et son coefficient de variation — la dispersion divisée par la moyenne de chaque catégorie, en pourcentage, ce qui la rend comparable entre plusieurs catégories (le défaut sur les colonnes numériques) |

```{r, echo = TRUE}
tab(gss_simple, race, c(party3, tvhours), pct = "row", display = "base_moe")
```

Il est également possible d’écrire des **affichages personnalisés** en nommant des champs entre `{}`. `display = "{pct} ({diff})"` imprime chaque pourcentage, suivi de sa différence à la référence entre parenthèses ; `"{pct} (n={n})"` le fait suivre de l'effectif non-pondéré :

```{r, echo = TRUE}
tab(gss_simple, race, party3, pct = "row", color = "difference", display = "{pct} ({diff})")
```

Un champ peut préciser son nombre de décimales, `{pct:1} ({n:0})`, qui l'emporte sur le `digits =` du tableau.

**Sur un tableau déjà construit**, `set_display()` fait la même chose :

```{r, echo = TRUE}
tabs <- tab(gss_simple, race, party3, pct = "row")
tabs |> set_display("{pct} (n={n})")
```

`?tab` liste chaque champ qu'un gabarit `{}` peut nommer ; cf. aussi [Programmer avec tabxplor](tabxplor-programming-fr.html).

## Infobulles au survol (tableaux html)

Chaque tableau html porte, au survol de chaque case, une **infobulle** avec les chiffres sous-jacents : l'effectif non pondéré, l'écart à la référence, le rapport, l'intervalle de confiance, etc. Elles sont actives par défaut dans le Viewer de RStudio/Positron et dans les rapports .Rmd/.qmd (`options(tabxplor.tab_kable_tooltips = FALSE)` pour désactiver cette fonctionnalité, comme ci-dessus).

```{r, echo = TRUE, eval=FALSE}
tab(gss_simple, race, party3, pct = "row", color = "difference")
```

```{r, echo = FALSE, eval = TRUE}
tab(gss_simple, race, party3, pct = "row", color = "difference") |>
  tab_html(tooltips = TRUE)
```

## Quelles cases font l'intérêt du tableau ? (`color = "contrib"`)

Toutes les couleurs vues jusqu'ici comparent une case à une **référence** choisie — la ligne Total, la
première ligne. `color = "contrib"` pose une autre question, qui n'a besoin d'aucune référence :
**quelles cases s'écartent de ce qu'on attendrait si les deux variables étaient indépendantes ?** C'est
la façon naturelle de colorer un tableau d'effectifs bruts (un effectif n'a pas de référence).

Il y a deux manières utiles de répondre, et `color_signif` choisit entre elles.

### 1. « Quelles cases construisent *cette* association ? »

```{r, echo = TRUE}
tab(gss_simple, race, party3, color = "contrib")
# tab(gss_simple, race, party3, pct = "all", color = "contrib")
```

Chaque case est colorée par sa **contribution relative au Chi2 du tableau** (avec le signe de l’écart, sous-représentation ou sur-représentation), exprimée en multiples de la case moyenne :
`×1` signifie « cette case porte une part moyenne », `×5` « cinq fois la moyenne ». Les cases fortes
sont, littéralement, celles qui construisent les associations du tableau.

Cette échelle est *relative à ce tableau*, elle dit comment l'association s'y répartit, pas quelle est
son ampleur : c’est cette structure qu’utilise une **analyse des correspondances simple**. 

Pour qui utilise les **modèles log-linéaires** de tableaux de contingence (la tradition de Goodman,
familière aux recherches sur la mobilité sociale), cette coloration en constitue le cœur descriptif : le
Chi2 *est* le modèle log-linéaire d'indépendance, et la contribution de chaque case est son écart à ce
modèle — un tableau `color = "contrib"` est donc une carte de chaleur de la structure des associations, qui
se lit d'un coup d'œil. Cf. le package [logmult](https://cran.r-project.org/package=logmult).

```{r, echo = TRUE}
tab(gss_simple, race, party3, color = "contrib") |> set_display("ctr")
```

### 2. « Quelles cases s'écartent nettement, sur une échelle comparable ? »

Ajouter `color_signif = "guaranteed_effect"` passe au **résidu standardisé** : de combien
d'erreurs-types chaque case s'écarte-t-elle de ce que prédit l'hypothèse d’indépendance ?

```{r, echo = TRUE}
tab(gss_simple, race, party3, color = "contrib", color_signif = "guaranteed_effect") |>
  set_display("resid")
```

Il se lit avec la règle qu'on connaît peut-être du logiciel SPSS : au-delà de **±2** une case est notable,
au-delà de **±3** elle l'est fortement. Positif = sur-représentée, négatif = sous-représentée. À la
différence de la part ci-dessus, ±3 signifie la même chose dans *tous* les tableaux : on peut donc en
comparer deux — et toute case non significativement différente de l’hypothèse nulle reste grise.

```{r, echo = TRUE}
tab(gss_simple, race, party3, pct = "row", color = "contrib",
    display = "{pct} ({resid})")
```

Note : il s'agit du résidu standardisé ajusté de Haberman — le « résidu ajusté » de SPSS, qui est aussi le `chisq.test()$stdres` de R.

## Un graphique pour visualiser les écarts avec leurs intervalles de confiance : `forest_plot()`

`forest_plot()` permet de représenter graphiquement les écarts d’un tableau croisé avec leurs intervalles de confiance.

```{r, echo = TRUE, fig.width = 8, fig.height = 4}
tab(tea, SPC, c(breakfast, lunch, evening, dinner), pct = "row",
    levels = "first", na = "drop", 
    color = "ratio", color_signif = "guaranteed_effect", ref = 1) |> 
  forest_plot()
```

L’axe horizontal est centré sur la catégorie de référence, ici « employee ». Le point de chaque catégorie montre son **écart comparé à la catégorie de référence**, celui qui est mesuré par `color =` (points de pourcentage ; ratio ou rapport de cotes avec une échelle logarithmique). Les lignes de la grille sont les seuils de couleur habituels.

La « moustache » donne l’intervalle de confiance. Lorsque zéro appartient à cet intervalle, la catégorie concernée n’est pas significativement différente de la modalité de référence.

`forest_plot()` trace aussi les coefficients d’un modèle de régression — voir [Tableaux de régression](tabxplor-reg-fr.html).

## Travailler avec le résultat

`tab()` retourne un `tibble` sur lequel les verbes `dplyr` habituels fonctionnent tels quels. Une classe supplémentaire `tabxplor_tab` ajoute certains comportements spécifiques, par exemple réordonner les lignes garde par défaut les lignes Total à leur place : 

```{r, echo = TRUE, message = FALSE}
library(dplyr)
tab(gss_simple, race, marital, pct = "row") |>
  arrange(Married)
```

**Titrer et annoter.** `subtext =` imprime une ou plusieurs lignes de légende sous un tableau (un champ, une source de données, une note, etc.). `set_caption()` donne à un tableau un titre utilisé dans les exports :

```{r, echo = TRUE}
tab(gss_simple, race, marital, pct = "row", subtext = c("Champ : ", "Source : GSS, 2000-2014")) |>
  set_caption("Titre personnalisé")
```

## Options globales R

Une poignée d'`options()` fixent les préférences par défaut, une fois pour toute la session R — à placer en haut d'un script, ou dans un fichier `.Rprofile`. Les plus courantes :

- `options(tabxplor.print = "html")` — par défaut, afficher les tableaux non pas dans la console, mais en html dans le panneau Viewer de RStudio ou Positron (recommandé) ; `"md"` les affiche en Markdown, ce que demande un carnet knité directement en `.md`.
- `options(tabxplor.cleannames = TRUE)` — retirer partout les préfixes de type `"1-"` des noms de modalités.
- `options(tabxplor.parallel = 4)` — paralléliser par défaut les tableaux à plusieurs variables sur plusieurs cœurs de processeur (nécessite `mirai`)
- `options(tabxplor.var_labels = TRUE)` — dans les exports, afficher l'étiquette d'une variable (données `haven`/`labelled`) au lieu de son nom brut.
- `options(tabxplor.theme = "auto")` — le thème d'export (`"light"`/`"dark"`/`"auto"`) ; `set_color_palette(theme = "auto")` fait de même pour la console.
- `options(tabxplor.stars = TRUE)` — afficher les étoiles de significativité dans chaque tableau (comme `stars = TRUE`).
- `options(tabxplor.conf_level = 0.9)` — le seuil de confiance des intervalles et des tests (défaut `0.95`).
- `options(tabxplor.design_effect = TRUE)` — sur des données pondérées, tenir compte de l'inégalité des poids dans le calcul des intervalles de confiance, tests, seuil de couleur, etc. (voir [Données pondérées et plans de sondage](tabxplor-weights-fr.html)).

Les seuils de couleur et les palettes ont leurs propres fonctions, `set_color_breaks()` et `set_color_palette()`. `?tabxplor-options` documente chaque option, et [Programmer avec tabxplor](tabxplor-programming-fr.html) couvre les plus avancées (polices d'export, calcul parallèle…).

## Pour aller plus loin

- [Interpréter un modèle de régression](tabxplor-reading-a-regression-fr.html) — lire des régressions sans perdre de vue les données, en comparant les résultats des modèles aux écarts bruts observés.
- [Tableaux de régression](tabxplor-reg-fr.html) — la référence pour les modèles de régression : chaque famille, chaque argument, les vérifications du modèle, les graphiques, etc.
- [Données pondérées et plans de sondage](tabxplor-weights-fr.html) — la pondération et les plans de sondage, pour les tableaux croisés comme pour les régressions.
- [Programmer avec tabxplor](tabxplor-programming-fr.html) — les colonnes/vecteurs `tabxplor_fmt` et comment programmer avec ses champs.
- `?tab` pour chaque argument (groupés par usage, y compris les méthodes d'intervalle de confiance) et `?tabxplor-options` pour les réglages par défaut du package.
