---
title: "Toutes choses égales par ailleurs : lire une régression sans lâcher les pourcentages"
description: >
  Une analyse menée du premier tableau croisé à une phrase finie — ce qu'un modèle ajoute, ce qu'il retire, et comment le dire sans lâcher les pourcentages.
output: rmarkdown::html_vignette
---

```{r, include = FALSE}
knitr::opts_chunk$set(collapse = TRUE, comment = "#>")

# Fixer la langue des DEUX manieres, comme les autres documents traduits : options(tabxplor.lang)
# pilote la legende des couleurs, la note de bas de tableau et le titre de regression, tandis que
# les libelles du bilan du modele passent par gettext, que seul LANGUAGE atteint. Par defaut la
# langue vaut "auto" = la locale ambiante : la sortie ne doit pas dependre de la machine.
options(tabxplor.lang = "fr")
# Le tableau des formes qu'un prédicteur continu dessine sous le pied de tableau n'est pas le
# sujet de cet article.
options(tabxplor.shape_table = "no")
Sys.setenv(LANGUAGE = "fr")   # les libelles du bilan du modele passent par gettext, pas par l'option

```

```{r setup, message=FALSE}
library(tabxplor)
library(dplyr)

# Les tableaux sont rendus comme les vrais tableaux html de tabxplor (le reglage recommande au quotidien)
options(tabxplor.print = "html")
```

```{r setup-hidden, include=FALSE, messages=FALSE}
# La feuille de style partagee est emise une fois par tab_css() ci-dessous ; les infobulles restent
# coupees pour alleger la page.

if (!interactive()) {
options(tabxplor.tab_kable_css = FALSE)
options(cli.num_colors = 256)
options(tabxplor.tab_kable_tooltips = FALSE)
options(tabxplor.shape_table = "no")
}

# set_color_palette(theme = "light")
```

```{r, echo = FALSE, results = "asis"}
# The website carries a light/dark switch and tab_css("auto") follows it; a shipped vignette
# is always read on a light page, so there it stays light.
cat(tab_css(theme = if (Sys.getenv("IN_PKGDOWN") == "true") "auto" else "light"))
```

```{r, echo = FALSE, include = FALSE}
# Colorer les sorties console (ANSI -> html, via fansi), mais rendre les resultats as-is (les
# tableaux html, marques par knitr d'un jeton ASIS) au hook par defaut de knitr, intacts.
# Escape the three HTML specials before fansi turns the ANSI codes into markup.
esc_html <- function(x) gsub(">", "&gt;", gsub("<", "&lt;", gsub("&", "&amp;", x, fixed = TRUE),
                                               fixed = TRUE), fixed = TRUE)
default_output_hook <- knitr::knit_hooks$get("output")
knitr::knit_hooks$set(output = function(x, options) {
  if (grepl("KNITR_ASIS_OUTPUT_TOKEN", x, fixed = TRUE)) return(default_output_hook(x, options))
  paste0('<pre class="r-output"><code>',
         fansi::sgr_to_html(x = esc_html(x), warn = FALSE),
         '</code></pre>')
})
# A cli message or warning is its own kind of condition, so knitr routes each through its own hook,
# not `output`: without these two it would land in the collapsed source block, ANSI codes and all.
for (hook in c("message", "warning")) {
  knitr::knit_hooks$set(stats::setNames(list(function(x, options) {
    paste0('<pre class="r-output"><code>',
           fansi::sgr_to_html(x = esc_html(x), warn = FALSE),
           '</code></pre>')
  }), hook))
}
```

« Toutes choses égales par ailleurs. » Si la formule revient souvent, tous les étudiants ne savent pas dire *quelles* choses ont été maintenues égales, ni ce que cela a changé au résultat. Les méthodes de régression ne sont-elles pas, trop souvent, enseignées comme des machines à prédire ? : on y verse des variables, il en sort des nombres — coefficients, rapports de cotes — dont le rapport avec ce qu'on pouvait lire dans les données reste souvent mystérieux.

`tabxplor` prend le chemin inverse : son objectif est de construire un modèle de régression sur des données d'enquête (ou des basées de données administratives), et le lire **sans jamais perdre de vue les pourcentages dont on est parti**. Chaque modèle y est posé à côté du tableau croisé dont il sort, et ce qui compte est toujours la **comparaison entre les deux** : maintenir les autres variables constantes, concrètement, qu'est-ce que cela change ?

Il y a ici deux guides de la régression, et celui-ci est le plus lent. [Tableaux de régression](tabxplor-reg-fr.html) est la référence : chaque famille, chaque argument, la grille complète de ce que chaque modèle peut rapporter, la pondération, les graphiques — on y va pour chercher un point précis. Celui-ci suit une seule analyse, d'un premier tableau croisé jusqu'à une interprétation du modèle.

## Ce qu'un modèle fait, et ce qu'il ne fait pas

Un mot sur ce à quoi sert un modèle de regression, parce que cela change la lecture de tous les chiffres qui suivent.

Nous ne **prédisons** rien : il ne s'agit à aucun moment de deviner le sort d'un individu. Nous ne **prouvons** aucune causalité non plus. Aucun calcul ne transforme une enquête ou un fichier administratif en expérimentation controlée, et cet article montre deux cas où « contrôler par » une variable rend la réponse plus fausse que de ne pas le faire.

Ce que nous faisons, c'est **démêler des corrélations cachées**. Les variables sociodémographiques vont les unes avec les autres : le revenu voyage avec le diplôme, qui voyage avec la profession, qui voyage avec l'âge. Quand on trouve que deux caractéristiques ou comportements sont corrélés, voyagent ensemble, la première question est de savoir s’ils sont *encore* corrélées parmi les gens qui se ressemblent sur le reste des variables. Une régression sur données d'enquête répond à cette question, et à celle-là seulement. Richard Berk en donne la version modeste : à partir d'un jeu de données, une analyse de régression ne produit rien de plus qu'une collection de moyennes et de variances conditionnelles ; tout l'intérêt est de les comparer.

Le plus puralnt est donc d’effectuer un **aller-retour complet** : on part d'un pourcentage observé, on passe par un modèle, on redescend à un pourcentage. Quand on n'arrive pas à redescendre, c'est certainement qu'on s'est trompé quelque part.

## Sept mots, et ce qu'on en fait

Sept mots font presque tout le travail. Chacun se définit par ce qu'on en *fait*.

| le mot | ce qu'il désigne ici | ce qu'on en fait |
|:---|:---|:---|
| **variable à expliquer**<br>`outcome` | ce qu'on cherche à comprendre | on la compte, ou on en prend la moyenne : c'est le nombre qui est dans les cases |
| **prédicteur**<br>`predictors` | ce sur quoi on compare les gens | on découpe la population d’après lui, et on compare les profils |
| **référence**<br>`ref` | le groupe auquel tout le reste est comparé | on choisit une modalité de référence par prédicteur ; bien la choisir rend le tableau lisible |
| **écart**<br>`measure` | la distance entre un groupe et sa référence | on choisit comment le mesurer : une différence, un rapport, ou un rapport de cotes |
| **effet**<br>`effect` | un écart attribué à un prédicteur | *brut* quand ce prédicteur est seul, *ajusté* quand les autres sont dans le modèle |
| **ajusté**<br>`Model_…` | mesuré entre des gens qui se ressemblent sur les autres prédicteurs | on le lit *contre* le nombre brut de la colonne `Obs_…`, jamais tout seul |
| **« toutes choses égales par ailleurs »** | les autres variables choisies ont été maintenues constantes | jamais celles qu'on a oubliées, ou que l'enquête n'a pas mesurées |

⚠ **Les mots en `code` sont les noms anglais qu'il faut taper**, dans la fonction `tab_reg()` ou avec les boutons de l’interface graphique jamovi, pour définir les paramètres du modèle.

Trois mots méritent un avertissement tout de suite.

**« Toutes choses égales par ailleurs » s’écrit toujours entre guillements.** Tout n’est jamais égal : seulement les variables qu'on a choisies, de la manière dont l’enquête les a mesurées. Angrist et Pischke le formulent ainsi : une régression est une manière de rendre les autres choses égales, mais l'égalité n'est produite que pour les variables introduites comme contrôles. Un tableau ne peut pas dire ce qui lui manque. La vraie formule, celle qu'il faudrait écrire à chaque fois, est plus longue : **« toutes les autres variables explicatives choisies étant égales »**.

**« Contrôler par » est une promesse intenable.** On n'a rien contrôlé du tout : rien, dans le monde social, n'a été maintenu en place par une méthode expérimentale contrôlée. On a **comparé des personnes qui se ressemblent**. Andrew Gelman insiste sur ce point : une régression porte sur des comparaisons, non sur la façon dont une variable réagit quand on la fait varier — c'est **une manière ordonnée de calculer des comparaisons moyennes** dans des données. Dès que « contrôler par X » se met à sonner comme une intervention sur le monde réel, penser à la traduction plus longue: **« je compare deux personnes qui diffèrent sur ce point et se ressemblent sur tout le reste de la liste »**.

**Il existe également un piège proprement français : « chances » ne dit pas toujours la même chose.** Il designe parfois un risque relatif ou une chance relative (*relative risk* or *relative chances* en anglais) : « deux fois moins de chances d'être relâché » . Ailleurs, il porte sur les chances qu’un évenement se produise plutôt qu’il ne se produise pas, sa cote (*odds*), et sert à comparer les cotes de plusieurs catégories : « deux fois moins de chances d'avoir été relâché *plutôt que de ne pas l'avoir été* » (un *odds ratio* en anglais). Il suffit pour l'instant de retenir que, en français, la fin de la phrase n'est pas un ornement.

## Les données

Trois des jeux de données utilisés proviennent d’un autre package : `car_arrests` et `car_salaries` viennent de **carData** (John Fox, Sanford Weisberg et Brad Price), `questionr_hdv` de **questionr** (Julien Barnier, François Briatte et Joseph Larmarange), qui diffuse l'enquête *Histoire de vie* de l'INSEE. Le quatrième est gracieusement livré avec le R de base. Merci à eux. 

```{r}
ucb <- as.data.frame(UCBAdmissions) |>              # R de base, aucun package requis
  tidyr::uncount(Freq) |> tibble::as_tibble() |>
  dplyr::mutate(Admit  = factor(Admit,  levels = c("Admitted", "Rejected")),
         Gender = factor(Gender, levels = c("Male", "Female")))

# `is_prof` est livre en anglais : traduisons ses deux modalites une fois pour toutes
car_salaries <- car_salaries |>
  dplyr::mutate(is_prof = forcats::fct_recode(
    is_prof, "Professeur\u00b7e des universit\u00e9s" = "Full professor", "Pas encore" = "Not yet"))
```

**Un réflexe à prendre tout de suite : mettre en premier la catégorie qui nous intéresse.** `tabxplor` modélise et affiche la **première** modalité d'un facteur. Ce n'est pas un choix cosmétique : sans cela, cet article parlerait des personnes qui n'ont *pas* été relâchées plutôt que des personnes relâchées.

L'exemple qui court dans tout l'article est `car_arrests` : 5 226 personnes interpellées à Toronto pour possession d'une petite quantité de cannabis, entre 1997 et 2002, à partir de données rassemblées pour une série du *Toronto Star*. La variable à expliquer est le fait d'avoir été **relâché avec une convocation** plutôt que maintenu en garde à vue. Le fichier enregistre la race assignée à la personne interpellée dans une colonne nommée `colour`, son emploi, sa nationalité, son sexe, son âge, et `checks` — le nombre de fichiers de police, sur six, où son nom figurait déjà, qui sera très important dans la suite de l'article.

# 1. Partir de ce qu'on voit

Avant tout modèle, le tableau croisé.

```{r}
tab(car_arrests, colour, released, pct = "row",
    color = "difference", color_signif = "grey_non_signif", ref = "first")
```

86 % des personnes blanches interpellées ont été relâchées, contre 74 % des personnes noires : douze points d'écart. **Voilà le résultat de base.** Tout ce qui suit cherche à le comprendre, non à le remplacer.

Les trois autres prédicteurs qui pourraient nous aider à expliquer les choix de gardes à vue, dans un seul tableau:

```{r}
tab(car_arrests, c(colour, sex, employed, citizen), released, pct = "row",
    color = "difference", color_signif = "grey_non_signif", ref = 1)
```

Avoir un emploi et avoir la nationalité canadienne vont l'un et l'autre avec le fait d'être relâché, et fortement. D'où la question évidente — celle, précisément, pour laquelle une régression existe : **les personnes assignées comme noires interpellées ont moins souvent un emploi et moins souvent la nationalité ; l'écart racial n'est-il que ces deux écarts-là, déguisés ?**

# 2. Transformer un pourcentage en comparaison

Un pourcentage tout seul ne dit pas grand-chose : 74 % est élevé ou faible selon ce à quoi on le rapporte. Toute la régression est bâtie sur des **comparaisons**. Le premier vrai pas consiste donc à transformer une paire de pourcentages en un seul nombre qui les compare : l'**écart** d'un groupe à sa référence.

Il y a trois façons de mesurer un même écart. Ce sont trois lectures des *deux mêmes chiffres*, et un simple tableau croisé suffit à les calculer :

```{r}
car_arrests |> 
  tab(colour, released, pct = "row", ref = "first", stars = TRUE,
      color = "difference", color_signif = "grey_non_signif") |> 
  mutate(difference = set_display(Yes, "diff"),
         ratio      = set_display(Yes, "ratio"),
         odds_ratio = set_display(Yes, "OR")    )
```

Chacune des trois dernières colonnes correspond à une mesure de l’écart. À partir de 86 % et de 74 %, on obtient :

- une **différence** de **&minus;12 points de pourcentage** — on soustrait l'un de l'autre ;
- un **rapport** de **&divide;1.16** — les personnes noires ont été relâchées 1,2 fois moins souvent que les personnes blanches ;
- un **rapport de cotes** de **1/2.11** — les personnes noires ont 2.11 fois *moins* de chances (*odds*) que les personnes blanches d’avoir été relachées plutôt que mises en garde à vue.

**Dans `tab_reg()`, ce choix porte un nom — `measure` — et il vaut la peine de le lire en entier : la *mesure de l'écart*.** Ni une « échelle » abstraite, ni une unité : la question posée est **quelle sorte d'écart on veut voir rapportée** — soustraire, diviser, ou diviser les cotes. C'est le seul argument qu'on règle régulièrement, et c'est l'équivalent de `color =` dans `tab()`.

**La cote, c'est le mot des paris sportifs.** Le terme vient du turf : dire qu'un cheval est *coté à 3 contre 1*, c'est dire que sa probabilité de gagner est trois fois plus grande que sa probabilité de perdre. Une cote met en rapport une situation dissymétrique — au numérateur la réussite, au dénominateur l'échec. Ici : sur 100 personnes blanches interpellées, 86 sont relâchées et 14 ne le sont pas, soit une cote de **6,1 contre 1** ; chez les personnes noires, 74 contre 26, soit **2,8 contre 1**. Le rapport de ces deux quantitées est le *rapport de cotes* : $2.8/6.1 = 0.46$. Comme il tombe du mauvais côté de 1, on en prend l'inverse, $1/0.46$  — et on inverse aussi la formulation : `1/2.11`, soit 2,11 fois moins.

**Ce sont trois mesures du *même* écart**, et pourtant elles ne se lisent pas du tout de la même façon : le rapport de cotes fait sonner l'écart environ cinq fois plus fort que le rapport. Ce n'est pas une déformation, c'est que l'un divise des *cotes* et l'autre des pourcentages. Mais c'est le contresens le plus répandu des sciences sociales, et autant le dire franchement : **un rapport de cotes de 2 ne veut pas dire « deux fois plus souvent »**.

D'où une règle de formulation, qui est la vraie difficulté du français sur ce point. Il existe deux manières de dire un rapport de cotes sans le confondre avec un risque relatif, et **il en faut toujours au moins une** :

- **par la clause finale** — « les personnes noires ont 2,11 fois moins de chances que les personnes blanches d'avoir été relâchées *plutôt que d’avoir mises en garde à vue* ». Ou directement « 2.11 fois plus de chances d’avoir été mises en garde à vue » : les deux *odds* sont, par construction, inverses. C'est la fin de la phrase, et elle seule, qui sépare les deux quantités pour le lecteur averti – mais en gardant le lecteur profane dans la confusion.
- **par l’emploi du terme « cote »** — « leur cote d’être mis en garde à vue est 2,11 fois plus forte que les personnes blanches ». La probabilité d’avoir été mis en garde à vue des personnes noires a une cote deux fois plus élevée que celle du groupe ethnique majoritaire. Le mot *cote* porte la distinction à lui tout seul, le résultat est rigoureux, mais il n’est pas très parlant.

Un *odds ratio* est donc difficile à formuler et à visualiser: c’est une mesure abstraite, qui porte une double comparaison et donc une double réference.

Un **risque relatif**, lui, se dit sans précaution : « 1,16 fois moins souvent relâchées que les personnes blanches ». 

Le piège est exactement là : privée de la clause *et* du mot *cote*, une phrase en « fois moins de chances » énonce un risque relatif — donc, si le nombre est un rapport de cotes, une grandeur fausse et très exagérée. L'article de Carina Mood (*European Sociological Review*, 2010) est le bon avertissement en sociologie, et la section 5 ci-dessous montre un cas où le rapport de cotes bouge beaucoup pendant que les pourcentages, eux, ne changent presque pas.

## Ce qui vaut au-delà de l'échantillon

Les étoiles et les cases grisées répondent à une autre question que les nombres, et il vaut la peine de tenir les deux séparées.

Les données sont un échantillon. Ces 5 226 personnes ne nous intéressent pas pour elles-mêmes : ce qui nous intéresse, c'est de savoir si ce qu'on observe chez elles est un trait de la population dont elles viennent, ou un hasard de qui s'est trouvé interpellé puis enregistré. Un intervalle de confiance n'est rien d'autre que cela : **l'ensemble des valeurs qui, dans la population, seraient compatibles avec ce qu'on a observé.**

```{r}
tab(car_arrests, colour, released, pct = "row", ref = "first", ci = "ref",
    color = "difference", color_signif = "grey_non_signif")
```

Une case est **significative** quand cet intervalle exclut la **valeur neutre**, celle qui signifierait aucun écart du tout : 0 pour une différence, 1 pour un rapport ou un rapport de cotes. Le crochet imprimé, les étoiles et le grisé lisent tous le même intervalle : ils ne peuvent donc pas se contredire.

**Et, ensuite, la significativité cesse d'être intéressante.** C'est le point que l'enseignement ordinaire des statistiques manque parfois, s'agissant des sciences sociales. « Significatif » n'est pas un verdict de vrai ou de faux, et ce n'est pas une mesure de l'ampleur ni de l'importance de quoi que ce soit. Dans un dispositif expérimental avec des , un 

Dans une enquête nationale avec 5 000 partici, presque tout écart réel sera significatif, y compris des écarts bien trop petits pour qu'on écrive une phrase dessus ; avec 300, un écart large et réel peut ne pas l'être. La significativité est une **autorisation** : elle dit seulement si l'on a le droit de généraliser l'observation au-delà de l'échantillon. L'autorisation obtenue, **la seule question qui reste est celle de la taille de l'effet** — et, dans cet article, de ce que l'ajustement lui a fait.

⚠ En français, le piège est double : dans la langue courante, « significatif » veut dire *important*, et il ne veut pas dire cela ici.

`color_signif = "grey_non_signif"` est le réglage qui encode cela dans `tabxplor` : il colore les cases selon la taille de l'écart et grise celles qu'on n'a pas le droit de généraliser (avec un seuil de confiance de 95%). Ce qui reste en couleur est ce dont on peut parler. (Notons-le au passage : ce sont ici des données administratives et non un échantillon représentatif, si bien que les biais tenant à la façon dont les faits ont été enregistrés pèsent en réalité bien plus lourd que l'incertitude d'échantillonnage.)


# 3. Maintenir les autres variables constantes

Passer du tableau croisé à la regression consiste ensuite, simplement, à **modéliser le type d’écart que nous avons choisi** « toutes les autres variables explicatives étant égales ». 

Chaque type de variable ou famille de modèle possède sa propre manière de base de modéliser cet écart. Mais comme nous le verrons, il est toujours possible de garder le même modèle en affichant l’écart qui nous intéresse le plus, via le calcul des effets marginaux.


## Choisir un modèle : de quelle sorte de nombre s'agit-il ?

`tab_reg()` a besoin de savoir quelle sorte de quantité il modélise, parce que **chaque famille de modèle travaille prioritairement sur une certaine mesure de l’écart**.

| type                  | ce qu'est la variable à expliquer            | famille du modèle | mesure de l’écart « de base »                              |
|:----------------------|:---------------------------------------------|:------------------|:-----------------------------------------------------------|
| variable catégorielle | réponse Oui/Non                              | `binomial`        | rapport de cotes (*odds ratio* = OR)                       |
| —                     | choix parmi 3 modalités ou plus              | `multinomial`     | rapport de cotes – avec une colonne par catégorie          |
| —                     | choix parmi des catégories ordonnées         | `ordinal`         | rapport de cotes – un seul partagé par toutes les modalités|
| variable numérique    | quantité continue (argent, âge…)             | `gaussian`        | différence de moyennes                                     |
| —                     | décompte (heures de `x`, nombre de `x`)      | `poisson`         | rapport de taux d’incidence — « 1,4 fois plus de `x`/jour »|
| —                     | score comptant un nombre de réponses Oui/Non | `binomial`        | rapport de cotes                                           |


Pour une variable catégorielle (un `factor` au sens de R), le modèle exact dépend du nombre de catégories et de leur caractère ordonné ou non : binomial (2 catégories), multinomial (trois catégories ou plus) ou ordinal (trois catégories ordonnées ou plus). Il s’agit dans tous les cas d’une regression « logistique » : le modèle de base modèlise des cotes et des rapports entre des cotes, $\log(\text{odds}) = \log\left(\frac{\%_{\text{garde a vue}}}{100 - \%_{\text{garde a vue}}}\right)$, aussi nommé un lien « logit », qui donne son nom à cette famille. Il utilise donc, naturellement, l’écart le plus difficile à interpréter ! 

Pour une variable numérique, il y a nécessairement un choix à effectuer : modèle gaussien, poisson ou binomial ?

La bonne manière sociologique d'y penser n'est pas « quelle loi statistique ma variable suit-elle ? » (question de mathématiques), ni « quel test dois-je faire ? » (question statistique), mais : **« quelle sorte de quantité est-ce que je suis en train de compter ? »** Une mesure continue, un décompte, une proportion sont trois choses différentes, et chacune a sa manière préférentielle de dire que tel groupe est plus haut que tel autre.

Par exemple si, plutôt que `released`, nous voulions modéliser `checks` — dans combien des six fichiers de police le nom de la personne interpellée figurait déjà – quel modèle pourrions-nous choisir ? C'est un décompte, mais c’est *aussi* un score sur six, et on pourrait éventuellement la modéliser comme une quantité continue. À partir de ce choix, une regression va le plus souvent **modéliser l’écart** de mises en garde à vues **d’une manière spécifique** :

- **comme décompte** — les autres variables choises étant égales, les personnes racisées comme noires figurent dans **1,35 fois plus** de fichiers que les personnes du groupe ethnique majoritaire (rapport de taux d’incidence, IRR) ;
- **comme score sur six** — pour **un fichier donné**, leur chance (cote, *odds*) d'y figurer plutôt que de ne pas y figurer est **1,55 fois plus élevée** (*odds ratio*)
- **comme quantité continue** — elles figurent en moyenne dans **0,5 fichier de plus** que les personnes blanches (une différence de moyennes, donc une soustraction: 2 - 1,5) ;

```{r}
tab_reg(car_arrests, "checks", c("colour", "employed", "citizen"), 
        family = "gaussian", stats = NULL)
```

```{r}
tab_reg(car_arrests, "checks", c("colour", "employed", "citizen"), 
        family = "poisson", stats = NULL)
```

```{r}
tab_reg(car_arrests, "checks", c("colour", "employed", "citizen"), 
       family = "binomial", trials = 6, stats = NULL)
```

Mêmes données, mêmes prédicteurs, trois phrases d’interprétation différentes. On pourrait discuter de celle qui « prédit » le mieux le modèle (par exemple, la regression linéaire utilise une distribution gaussienne/normale qui correspond mal à l’importance de la catégorie "incrit dans 0 fichiers de police", 35% de l’échantillon). On pourrait discuter des hypothèses faites par chacune (par exemple, le modèle binomial fait comme si l’inscription dans chaque fichier de police chaque avait une chance égale et indépendantes de se produire). Le principal élément à retenir, c’est ici que chaque famille de modèle possède une quantité préférée, une manière habituelle de modéliser l’écart entre plusieurs catégories d’un prédicteur.

### Que peut-on demander à cette variable ?

Pour connaître les modèles les plus communs pour une variable donnée :

```{r}
reg_measures(car_arrests, "checks")
```

Chaque famille de modèle vient avec son lien (`link = `) par défaut, sa manière préférentielle de mesurer l’écart entre différents groupes. C’est son effet *conditionnel* : quand nous choisissons de le lire, nous interprétons directement les coefficients donnés par le modèle. 

Nous verrons qu’utiliser des effets marginaux, moyennés sur l’échantillon, permet toujours de laisser le modèle de base faire ce qu’il préfère, *pour interpréter l’écart que nous préfèrons, nous, pour tourner nos phrases* — d’une manière adaptée à notre objet de recherche. Cela permet notamment de passer des **odds ratios**, difficile à interpréter, à des mesures de l’écart plus parlantes.

À noter qu’il existe beaucoup d’autres modèles possibles, qui requièrent de passer un lien différent (`link =`), c’est-à-dire de demander au même modèle de modéliser directement une autre mesure de l’écart (une différence ou un ratio par exemple). Ils ne sont utilisés que dans des situations bien particulières.

```{r, echo=TRUE, eval=FALSE}
reg_measures(car_arrests, "checks", base_link = FALSE)
```





## Le pont : la colonne « écart observé » *est* le tableau croisé

Par défaut tabxplor ajoute, à côté de chaque colonne du modèle, sa contrepartie observée (`empirical = FALSE` la retire) :

```{r}
model <- tab_reg(car_arrests, "released", c("colour", "sex", "employed", "citizen", "checks"))
model
```

Regarder maintenant la colonne **`Obs_OR`**, et la comparer aux rapports de cotes calculés tout à l'heure à partir du tableau croisé :

```{r}
tab(car_arrests, c(colour, sex, employed, citizen), released, pct = "row", ref = "first",
    stars = TRUE, color = "odds_ratio", color_signif = "grey_non_signif", display = "OR")
```

**Les mêmes nombres, les mêmes étoiles.** La colonne observée n'est ni une approximation du tableau croisé ni un résumé : elle *est* le tableau croisé — le rapport de cotes calculé directement sur les pourcentages observés, imprimé à côté du modèle, sous un en-tête `Obs_…` (c'est `empirical` qui la commande). Les étoiles ont été ajoutées pour dire en toutes lettres ce que le grisé encode déjà : non significativement différent de la modalité de référence, au seuil de confiance de 95 %.

C'est ce qui rend la comparaison honnête, et cela vaut d'être énoncé comme une règle : **dans tabxplor, l'effet observé est toujours la même quantité que l'effet modélisé, calculée sur les mêmes personnes, dans la même échelle — un seul prédicteur au lieu de tous.** Seule la liste des prédicteurs diffère. La distance entre les deux colonnes mesure donc l'**ajustement**, et rien d'autre. (Ici rien ne manque dans les données, si bien que les deux populations coïncident d'elles-mêmes ; en général la colonne observée est calculée sur les observations complètes du modèle, de sorte qu'elles coïncident toujours.)

**C'est cette paire, et non les nombres pris un à un, que l'article apprend à lire.** Un tableau croisé donne toujours ses résultats **toutes choses *inégales* par ailleurs** : les deux variables croisées y sont prises dans un contexte dense, liées à toutes les autres, y compris à celles que l'enquête n'a pas mesurées. Un modèle donne les siens **toutes les autres variables explicatives choisies étant égales**. Les deux colonnes portent exactement cette différence-là, et rien de plus.

C'est aussi, sous une autre forme, ce que Jérôme Deauvieau appelle traduire les résultats d'un modèle **dans le langage du tableau croisé** — sauf qu'ici la traduction n'est pas à faire après coup : les deux langues sont imprimées côte à côte.

Montrer les deux n'est pas non plus une lubie de tabxplor. C'est par exemple ce qu'exige STROBE (*STrengthening the Reporting of OBservational studies in Epidemiology*) : donner les estimations non ajustées *et* les estimations ajustées, pour que le lecteur puisse les comparer et juger de combien, et dans quel sens, elles ont bougé.

## Lire une ligne de gauche à droite

```{r, echo=FALSE}
model
```

Prendre le bloc `colour` de ce tableau. Il contient quatre nombres, rangés dans l'ordre où l'on y pense :

| on lit | on obtient | cela veut dire |
|:---|:---|:---|
| l'effectif | 3 938 / 1 288 | combien de personnes il y a derrière chaque ligne |
| `Obs_OR`, entre parenthèses | (86 %) / (74 %) | ce qu'on a réellement **compté** dans les données |
| `Obs_OR`, l'estimation | `1/2.11***` | la **comparaison observée** qu'on en a tirée |
| `Model_OR`, l'estimation | `1/1.48***` | la même comparaison, **entre gens semblables sur le reste** |
| `Model_OR`, entre parenthèses | (84 %) / (79 %) | ce que deviendraient alors les pourcentages, selon le modèle |

Les deux **estimations** se touchent, au milieu, et c'est voulu : c'est cette comparaison-là qu'on est venu chercher. Les deux **pourcentages** sont aux deux bords — l'observé tout à gauche, l'ajusté tout à droite. (Dans un tableau de moyennes, ces deux-là seraient des moyennes ; tabxplor appelle ce nombre extérieur le **socle** — `base` dans les arguments —, quoi qu'il se trouve être.) Une ligne lue de gauche à droite, c'est l'opération de modélisation elle-même : *voici ce que j'ai compté → voici l'écart que j'en tire → voici cet écart entre gens comparables sur les prédicteurs choisis → voici ce que deviennent les pourcentages*.

Et, enfin, la phrase :

> **Lecture** : parmi les personnes interpellées pour possession à Toronto, **86 % des personnes blanches ont été relâchées, contre 74 % des personnes noires** — une cote environ 2,1 fois plus faible. Entre personnes **de même sexe, de même situation d'emploi, de même nationalité et de mêmes antécédents**, l'écart se resserre sans se refermer : cote environ **1,5 fois plus faible**, soit **84 % contre 79 %** en proportions ajustées.

Noter ce que les proportions ajustées permettent de dire et que le rapport de cotes ne permet pas. `1/1.48` est un nombre abstrait ; *84 % contre 79 %* est un énoncé sur des personnes : ce que vaudraient les pourcentages si les gens se ressemblaient réellement sur tous les autres prédicteurs choisis.

**Et ce bloc « Bilan du modèle » sous chaque tableau ?** C'est, littéralement, son bilan de santé : sur combien de personnes il a été ajusté (`N`), quelle part de la variabilité de la variable à expliquer il rend (`R2 de McFadden`), et quelques vérifications sur sa tenue (`Influence` : est-ce qu'un seul enquêté porte le résultat à lui tout seul ? `Colinéarité` : est-ce que deux prédicteurs mesurent la même chose ?). C'est l'argument `stats` qui le gouverne — d'où le `stats = NULL` qui revient dans les appels de cet article, et qui ne fait que retirer ce bloc. Nous ne nous en servons jamais ici, parce que notre question est ce que l'ajustement *a fait*, non de savoir si le modèle est bon. Les deux comptent, et [Tableaux de régression](tabxplor-reg-fr.html) en explique chaque ligne.

## Les cinq choses que l'ajustement peut faire

Les étudiant·es arrivent souvent en attendant de l'ajustement qu'il réduise les effets, et c'est très souvent ce qu'il fait. Mais il y a cinq issues possibles, toutes courantes, et qui n'en connaît qu'une lira mal les quatre autres. Chaque ligne ci-dessous est un résultat réel de cet article :

| ce qui se passe | exemple | brut &rarr; ajusté |
|:---|:---|:---|
| **il tient** | l'âge, sur le fait d'aller au cinéma (France) | &minus;16,8 &rarr; &minus;17,1 points |
| **il se reduit** | la race, sur le fait d'être relâché (Toronto) | &minus;11,7 &rarr; &minus;5,2 points |
| **il disparaît** | le sexe, sur le fait d'être relâché (Toronto) | &minus;3,1 &rarr; +0,1 point |
| **il s’amplifie** | la classe, sur le fait d'aller au cinéma (France) | &minus;21,3 &rarr; &minus;24,9 points |
| **il s'inverse** | le sexe, sur l'admission à Berkeley | &minus;14,2 &rarr; +1,9 point |

Toutes ces lignes sont en **points de pourcentage**, et c'est délibéré : la section 5 montre ce que devient ce même tableau lu sur l'échelle des rapports de cotes.

**Il tient.** Les personnes âgées vont moins au cinéma, et maintenir la classe sociale constante déplace cela de trois dixièmes de point. Quoi qu'explique l'effet d'âge, ce n'est pas la classe.

**Il fond.** L'écart de race à Toronto perd plus de la moitié de sa taille. Une partie de ce qui ressemblait à un effet direct de la race était l'emploi, la nationalité et les antécédents — tous conséquences d'un racisme structurel ; et une autre partie tenait bel et bien à quelque chose de plus direct, qui se joue dans l'interaction avec les policiers.

**Il disparaît.** Les femmes étaient relâchées un peu plus souvent que les hommes (86 % contre 83 %, tout juste significatif). Entre personnes comparables, plus rien du tout. Le tableau ci-dessous est en points de pourcentage, ce que demande `measure = "difference"`. (Le `m` qui apparaît dans l'en-tête de colonne dit que le modèle a calculé l'effet personne par personne avant d'en faire la moyenne ; la section 4 l'explique.)

```{r}
tab_reg(car_arrests, "released", c("colour", "sex", "employed", "citizen", "checks"),
        measure = "difference", stats = NULL)
```

La ligne `sex` passe de `-3.1 %*` à `+0.1 %`. Lire cela avec soin, car c'est l'endroit où l'on en dit trop le plus volontiers : cela ne dit pas que les hommes et les femmes ont été traités de la même façon. Cela dit que la petite différence observée est ce à quoi on pouvait s'attendre du seul fait que, dans ce fichier, les hommes et les femmes diffèrent par l'emploi, la nationalité et les antécédents — si bien qu'il ne reste rien, dans ce cas précis, que le sexe ait à expliquer.

**Il s’amplifie, et il s'inverse** — les deux cas les moins enseignés, auxquels la section 5 est consacrée.

## Le voir bouger, bloc par bloc

La chose la plus utile qu'on puisse faire d'une régression est de l'ajuster plusieurs fois, en ajoutant les prédicteurs un à un, et de regarder une ligne bouger. Il suffit de passer une **liste nommée** au lieu d'un vecteur :

```{r}
tab_reg(car_arrests, "released",
        list("who they are" = c("colour", "sex", "citizen", "employed"),
             "+ prior record" = c("colour", "sex", "citizen", "employed", "checks")),
        measure = "difference", display = "est")
```

Lire la ligne `colour` de gauche à droite : **&minus;11,7 points &rarr; &minus;7,8 &rarr; &minus;5,2**. L'emploi et la nationalité rendent compte d'environ un tiers de l'écart ; les antécédents d'un quart de plus ; et **cinq points environ survivent à tout ce que contient le fichier**.

C'est le format sous lequel il faut publier. Il montre au lecteur ce que chaque jeu de contrôles a rapporté, au lieu de lui demander de faire confiance à un unique nombre final — et il rend visible qu'on soit allé, ou non, à la pêche à la spécification qui donnait la réponse souhaitée.

## Colorer le déplacement

Sur un tableau large, comparer deux colonnes case par case devient long. `color = "adjustment"` colore le déplacement lui-même.

```{r}
tab_reg(car_arrests, "released",
        list("who they are" = c("colour", "sex", "citizen", "employed"),
             "+ prior record" = c("colour", "sex", "citizen", "employed", "checks")),
        measure = "difference", color="adjustment", display = "est", stats=NULL)
```

```{r, echo=FALSE, eval=FALSE}
tab_reg(car_arrests, "released", c("colour", "sex", "employed", "citizen", "checks"),
        measure = "difference", color = c(TRUE, "adjustment"), stats=NULL)
```

Les bleus de plus en plus soutenus disent que l'ajustement a poussé l'écart **plus loin de « aucun effet »** : si la différence observée était déjà sous 0, le modèle a agrandi l'effet dans le sens négatif.

Les nuances du jaune au rouge disent que l'ajustement a ramené l'écart **plus près de « aucun effet »** (plus près de 0 pour une différence, plus près de 1 pour un rapport), voire qu'il en a **inversé le sens** (de `-` à `+` pour une différence, de `÷` à `×` pour un rapport).

Avec le réglage par défaut `color_signif = "grey_non_signif"`, un ajustement qui reste gris signifie que le déplacement *n'est pas plus grand que le bruit* : à cette taille d'échantillon, l'effet du modèle n'est pas vraiment différent de l'effet observé.

Le premier seuil est un changement de &times;1,1 — la vieille convention épidémiologique selon laquelle un déplacement de 10 % mérite d'être remarqué. **En faire une aide à la lecture, jamais une règle** : le seuil qui convient dépend de la taille de l'effet, de celle de l'échantillon et des corrélations en jeu. Pour demander « est-ce que ça a bougé, et dans quel sens ? », il fait très bien l'affaire ; pour décider quelles variables ont leur place dans un modèle, non.

On peut aussi afficher les deux à la fois : `color = c("measure", "adjustment")` met les effets en couleur de texte et l'écart à l'effet observé en couleur de fond — mais la lecture y gagne rarement.

# 4. Redescendre à une phrase que l'on peut dire à haute voix

Voici le problème que pose tout ce qui précède. Que veut dire, concrètement, un rapport de cotes de `1/1.48` ? Il faut essayer de le dire à voix haute, en une phrase, à quelqu'un qui n'est pas statisticien. On n'y arrive pas.

Un rapport de cotes est une bonne chose à produire pour un modèle et une mauvaise chose à lire pour une personne. Ce n'est pas « combien de fois plus souvent » : c'est un rapport de *cotes*, et il exagère.

**De combien, et quand ?** Une règle simple suffit : un rapport de cotes est **toujours plus éloigné de 1** que le risque relatif de la même comparaison, et l'écart entre les deux **grandit avec la fréquence de l'événement qu'on nomme**. Ici l'événement nommé est « être relâché », et il arrive à 83 % des gens : l'exagération est maximale. Si l'on nommait l'événement rare — « ne pas être relâché », 17 % — les deux quantités se rapprocheraient beaucoup. C'est la même comparaison dans les deux cas ; seule change la phrase qu'on écrit. D'où la règle de lecture : plus l'événement dont on parle est fréquent, moins on a le droit de traduire un rapport de cotes en « fois plus souvent ».

La dernière étape de l'aller-retour consiste donc à **redescendre** vers une quantité qu'on pourrait mettre dans une phrase. Cela ne coûte rien : c'est le *même modèle*, ajusté une fois, lu de plusieurs façons.

## Un seul bouton, une seule règle

`tab_reg()` pose quatre questions, et elles s'enchaînent : chacune découle de la précédente, dans une cascade « auto », sauf indication contraire.

| argument | la question à laquelle il répond | en pratique |
|:---|:---|:---|
| `family` | quelle sorte de nombre est la variable à expliquer ? | détectée le plus souvent pour un facteur ; **à choisir** pour un nombre (section 1) |
| `link` | dans quelle sorte d'écart travaille le **modèle** ? | dans bien des cas, ne pas y toucher — voir la fin de cette section |
| `measure` | quelle sorte d'écart veut-on voir **rapportée** ? | **c'est celui-là qu'on règle** |
| `effect` | d'où ce nombre est-il tiré ? | ne pas y toucher, sauf pour construire des idéaux-types avec `"at_reference"` |

Et une règle relie `measure` à tout le reste :

> **Si la mesure demandée est celle dans laquelle le modèle travaille déjà, on lit le coefficient propre du modèle. Sinon, le modèle calcule la mesure demandée à partir de ses prédictions, pour chaque personne de l'échantillon, et en fait la moyenne.**

⚠ Cette opération porte, en statistique, le nom d'**effet marginal** — et il faut prendre garde à un faux ami : en sociologie française, à la suite de Philippe Cibois, « effet marginal » désigne souvent un effet *exprimé en points de pourcentage*. Ici, le mot veut dire **moyenné sur l'échantillon**, quelle que soit la mesure. On dira donc aussi bien *effet moyenné* ou *effet moyenné sur l'échantillon*, qui ont l'avantage de dire ce qu'ils font — mais l'argument, lui, s'écrit `effect = "marginal"`.

Cela vaut la peine d'être appris, parce que **c'est ce qu'on fait le plus souvent avec une régression logistique**. Pour un facteur oui/non, la famille binomiale s'ajuste généralement le mieux avec un lien logit ; mais même si le modèle travaille mieux en rapports de cotes, on peut vouloir l'interpréter en risques relatifs — c'est, de fait, la seule manière d'écrire légitimement une phrase du genre « les hommes ont 1,4 fois plus souvent fait `x` que les femmes ».

Le mot « marginal » vient de la **marge d'un tableau croisé**, et c'est exactement la même marge. Une ligne Total, c'est ce qu'on obtient quand on cesse de répartir les gens en groupes pour les regarder tous à la fois — et l'opération est identique : calculer l'effet pour chaque enquêté·e, à sa propre combinaison de caractéristiques, puis faire la moyenne, comme une ligne Total moyenne les lignes du dessus. (À une différence près, bien sûr : le Total est observé, non ajusté, tandis que l'effet moyenné vient du modèle — le nombre de chaque personne est calculé avec les autres prédicteurs maintenus à ses propres valeurs.)

Comme `measure =` laissé tranquille donne le coefficient propre du modèle (exponentié au besoin), *toute autre mesure demandée est un effet moyenné*. Tous les tableaux de la section 3 qui affichaient des points de pourcentage ou des risques relatifs en étaient.

Et il n'y a jamais à se souvenir de ce qu'on a demandé, parce que le tableau le dit à trois endroits.

| où regarder | on lit un coefficient | on lit un effet moyenné |
|:---|:---|:---|
| l'en-tête de colonne | `Model_OR` — aucune marque | `Model_mRR` — le **`m`** |
| la ligne **Constant** | *Profil de référence* | *Moyenne de la population* |
| la ligne `Modèle :` du bas | « rapport de cotes (par rapport à la modalité de référence) » | « …moyenne sur l'échantillon » |

La ligne Constant est la plus rapide des trois, et elle n'est pas décorative : un coefficient se mesure *depuis* un point de départ, et le tableau montre donc ce point — une modalité de chaque prédicteur. Un effet moyenné, lui, est moyenné sur tout le monde : il n'y a pas de point de départ à montrer, et la ligne donne à la place le chiffre de l'échantillon entier.

## Un modèle, quatre lectures

**Le rapport de cotes** — le réglage par défaut, puisqu'un modèle logistique travaille en cotes. Comparable à la littérature publiée, difficile à dire à voix haute.

```{r}
tab_reg(car_arrests, "released", c("colour", "sex", "employed", "citizen", "checks"), stats=NULL)
```

> **Lecture** : toutes les autres variables choisies étant égales, les personnes noires interpellées ont eu **1,48 fois moins de chances** d'être relâchées *plutôt que de ne pas l'être* — autrement dit, leur **cote** d'être relâchées est 1,48 fois plus faible.

C'est ici que la règle de la section 2 se paie comptant : la clause finale, ou le mot *cote*, et de préférence l'un des deux seulement. Sans eux, la phrase annonce un risque relatif de 1,48 — soit, on va le voir, près de cinq fois l'écart réel.

**Le risque relatif** — `measure = "ratio"`. Ce n'est pas la mesure propre du modèle : elle est donc calculée puis moyennée, et l'en-tête le dit, `Model_mRR`. Cette fois, il s'agit bien de « combien de fois plus souvent ».

```{r}
tab_reg(car_arrests, "released", c("colour", "sex", "employed", "citizen", "checks"),
        measure = "ratio", stats=NULL)
```

> **Lecture** : entre personnes de même sexe, de même situation d'emploi, de même nationalité et de mêmes antécédents, les personnes noires ont été relâchées **1,07 fois moins souvent** que les personnes blanches.

**La différence en points de pourcentage** — `measure = "difference"`. La plus utile de toutes, le plus souvent, parce que le point est l'unité dans laquelle les gens pensent déjà.

```{r}
tab_reg(car_arrests, "released", c("colour", "sex", "employed", "citizen", "checks"),
        measure = "difference", stats=NULL)
```

> **Lecture** : entre personnes de même sexe, de même situation d'emploi, de même nationalité et de mêmes antécédents, les personnes noires ont été relâchées **5,2 points de pourcentage moins souvent** que les personnes blanches.

**Les proportions ajustées elles-mêmes**, l'autre bout de l'aller-retour — déjà données entre parenthèses dans tous les `display` par défaut. On peut ne garder qu'elles avec `display = "base"`, colorées ici par les différences moyennées (en points de pourcentage).

```{r}
tab_reg(car_arrests, "released", c("colour", "sex", "employed", "citizen", "checks"),
        measure = "difference", display = "base", stats=NULL)
```

> **Lecture** : la distribution réelle du sexe, de l'emploi, de la nationalité et des antécédents restant ce qu'elle est, si tout le monde dans le fichier avait été blanc, on estime que **84 %** auraient été relâchés ; si tout le monde avait été noir, **79 %** seulement.

Il faut s'arrêter sur cette dernière phrase, parce qu'elle dit ce qu'*est* une proportion ajustée. Ce n'est pas le pourcentage d'une personne moyenne. C'est l'échantillon entier, compté deux fois : une fois comme si tout le monde était dans un groupe, une fois comme si tout le monde était dans l'autre, tout le reste étant laissé tel qu'il est réellement. C'est pour cela qu'elle se compare aux 86 % et 74 % observés sur la même ligne : **les mêmes personnes, une autre manière de les compter**.

**Deux choses à savoir sur ce dernier tableau.** La ligne `checks` affiche toujours une différence, parce qu'une variable numérique n'a pas de modalités : il n'y a donc pas de proportion à prédire. Et la colonne reste intitulée `Model_mRD` alors même qu'elle imprime des pourcentages — `display` change ce qu'une case *montre*, jamais ce que la colonne *est*. C'est aussi pourquoi il est généralement plus simple de s'en tenir au `display` par défaut : la mesure en couleur, et les proportions ajustées entre parenthèses.

## Laquelle rapporter

| ce qu'on veut faire | demander | ce qu'on peut alors écrire |
|:---|:---|:---|
| comparer aux modèles publiés | le réglage par défaut | « rapport de cotes de 1,48 » |
| dire « x fois plus souvent » | `measure = "ratio"` | « 1,07 fois moins souvent » |
| dire « combien de points » | `measure = "difference"` | « 5,2 points de moins » |
| montrer les pourcentages | `display = "base"` | « 84 % contre 79 % » |

Si l'on ne rapporte qu'un seul nombre, que ce soient les **points de pourcentage** : c'est celui que le lecteur peut vérifier contre les pourcentages observés, assis dans le même tableau. Si l'on en rapporte deux, ajouter le rapport de cotes pour les spécialistes.

## L'idéal-type, ou : pour qui ce nombre est-il vrai ?

`measure` dit *quel* écart ; `effect` dit **de qui**. On le règle rarement, parce que la règle ci-dessus choisit déjà bien — le coefficient propre du modèle quand on demande sa mesure à lui, un effet moyenné quand on en demande une autre. Ce à quoi il sert, c'est la troisième possibilité.

| `effect` | le nombre décrit&hellip; |
|:---|:---|
| `"conditional"` | n'importe qui : le modèle suppose qu'une seule réponse vaut pour tous |
| `"marginal"` | les gens réellement enquêtés, moyennés |
| `"at_reference"` | un profil **idéal-typique**, construit exprès |

**C'est la troisième ligne qu'il faut aller chercher, et « profil de référence » lui rend mal justice.** Ce profil n'est ni une moyenne ni un accident : c'est une **figure qu'on construit**, une modalité de chaque prédicteur, choisie parce qu'elle mérite qu'on y pense. C'est l'**idéal-type** de Max Weber — une simplification assumée, faite pour penser avec plutôt que pour décrire qui que ce soit en particulier. C'est `ref` qui le construit : *le jeune cadre* et *l'ouvrière âgée* sont l'un et l'autre à un argument de distance, et le modèle dira ce qu'il attend de chacun.

L'avertissement de la section 2 s'applique néanmoins de plein droit : un idéal-type se construit, il ne se trouve pas. Que la combinaison ne corresponde qu'à un petit nombre de personnes réelles n'est donc pas un défaut en soi — mais il faut alors que sa signification sociologique, elle, ait été pensée.

## Le bouton d'expert : `link`, et les deux risques relatifs

Tout ce qui précède changeait ce qui était **rapporté**, jamais ce qui était **ajusté**. Un seul argument change le modèle lui-même, et c'est celui auquel la plupart des utilisateurs ne toucheront sans doute jamais : `link` dit dans quelle sorte d'écart le modèle *travaille*.

Il ne compte qu'une seule fois, et cela vaut d'être vu, parce que les deux écritures portent le même nom de risque relatif :

```{r}
tab_reg(car_arrests, "released", c("colour", "sex", "employed", "citizen", "checks"),
        link = "ratio", stats=NULL)
```

`Model_RR` — sans marque, donc un coefficient. C'est le modèle de **Poisson modifiée** qu'utilisent les épidémiologistes, et qui travaille directement en risques relatifs. Le comparer au `Model_mRR` plus haut : les deux tombent presque d'accord ici (`÷1.08` contre `÷1.07` sur la ligne `colour`). Ce qui diffère, c'est ce que chacun affirme — et quel modèle a réellement tourné :

```{r}
reg_formulas(tab_reg(car_arrests, "released", c("colour", "checks"), measure = "ratio", empirical = FALSE))
reg_formulas(tab_reg(car_arrests, "released", c("colour", "checks"), link    = "ratio", empirical = FALSE))
```

**Lequel utiliser.** Préférer **`measure = "ratio"`**, la voie moyennée, dans presque tous les cas : le modèle logistique converge toujours, ne peut jamais prédire une probabilité supérieure à 100 %, et le nombre qu'il donne décrit les gens qu'on a enquêtés. Aller chercher **`link = "ratio"`** quand on a besoin du risque relatif *conditionnel* — celui qui suppose que le même rapport vaut pour tout le monde : c'est ce qu'attendra un lecteur venu de l'épidémiologie, et c'est ce qu'il faut pour s'aligner sur une estimation de Poisson modifiée publiée. La grille complète de ce que chaque famille peut ajuster et rapporter est dans [Tableaux de régression](tabxplor-reg-fr.html).

# 5. Ce que le modèle ne tranche pas

Tout ce qui précède était de la mécanique. Cette section-ci est celle qui décide si l'analyse vaut quelque chose, et rien de ce qu'elle contient n'est un calcul.

## « Toutes choses égales par ailleurs » — mais lesquelles ?

Le nombre ajusté dépend entièrement des variables qu'on a listées. Pas un peu : beaucoup.

```{r}
tab_reg(car_arrests, "released",
        list("sans les ant\u00e9c\u00e9dents" = c("colour", "employed", "citizen"),
             "avec les ant\u00e9c\u00e9dents" = c("colour", "employed", "citizen", "checks") ),
        measure = "difference", display="est")
```

Le même écart de race vaut **&minus;5,2 points** dans une colonne et **&minus;7,9** dans l'autre. Les deux sont « toutes choses égales par ailleurs ». Ils diffèrent de moitié, et la seule différence est une variable.

Qui écrit « toutes choses égales par ailleurs » avance donc quelque chose sur une liste qu'il a lui-même dressée. Le modèle n'a aucun avis sur ce qui manque à cette liste, et aucun moyen de prévenir. D'où la question qui décide de tout.

## Ajuster sur ce qu'on cherche à mesurer

`checks` doit-il seulement figurer dans le modèle ?

L'argument pour est évident : une personne au long passé judiciaire n'est pas traitée comme les autres, et il serait naïf de comparer un primo-délinquant à un récidiviste. L'argument contre demande un tableau de plus. `checks` compte des fichiers de police — arrestations antérieures, condamnations, mise à l'épreuve. Posons donc la question que le modèle ne peut pas se poser à lui-même : **les antécédents sont-ils eux-mêmes structurés par la race ?**

```{r}
tab(car_arrests, colour, checks, pct = "row", color = "difference", ref = 1)
```

```{r}
tab_reg(car_arrests, "checks", c("colour", "sex", "employed", "citizen"),
        family = "binomial", trials = 6)
```

Les personnes noires interpellées figurent en moyenne dans **2,1 fichiers contre 1,5**, et le motif survit à l'ajustement sur le sexe, l'emploi et la nationalité (cote `1.52` par fichier, toujours très significative). Les antécédents ne sont pas une donnée de fond neutre : ce sont les traces de rencontres antérieures avec la police même dont on étudie le comportement.

Si certaines de ces rencontres ont eu lieu pour les raisons mêmes qu'on examine aujourd'hui, alors « contrôler par les antécédents » retire une partie du phénomène qu'on cherche à mesurer. Les cinq points qui survivent dans le modèle ajusté ne sont plus alors « l'effet de race purgé de toute confusion », mais **l'effet de race lors de cette interpellation-ci, en plus de tout ce que la police avait déjà consigné sur cette personne** — affirmation plus étroite, plus défendable, et surtout différente.

Cela porte un nom : le **surajustement**, ou le fait de conditionner sur une variable intermédiaire. Cinelli, Forney et Pearl en donnent la règle en une ligne : bloquer les chemins fallacieux entre les variables, et ne pas toucher aux chemins causals. **Une variable qui se tient *entre* ce qu'on étudie et ce qu'on explique est sur un chemin causal ; l'ajuster bloque l'effet qu'on cherchait.**

**Rien, dans la sortie, ne dit dans lequel des deux cas on se trouve.** Le tableau est identique dans un cas comme dans l'autre. C'est une question de sociologie et non de statistique — et c'est bien pourquoi cet article a commencé par dire qu'aucun ajustement ne transforme une enquête en expérience contrôlée.

**Le même problème, dans une autre discipline.** Voici des salaires universitaires, tirés d'un fichier que l'établissement avait constitué précisément pour surveiller un écart de rémunération. En France, la formule qui recouvre exactement le même piège est celle qu'on entend chaque année dans la presse : « **à poste équivalent** ».

```{r}
tab_reg(car_salaries, "salary",
        list("le sexe seul" = "sex",
             "+ discipline, anciennet\u00e9" = c("sex", "discipline", "yrs.service"),
             "+ grade" = c("sex", "discipline", "yrs.service", "rank")),
        family = "gaussian", empirical = FALSE, display="{est:0}")
```

L'écart brut est de **14 088 $** en faveur des hommes. Ajouter la discipline et l'ancienneté le ramène à **8 423 $** ; ajouter le grade universitaire le ramène à **4 771 $**, et les étoiles disparaissent. Une lecture pressée dirait : « les deux tiers de l'écart salarial sont expliqués, et le reste n'est pas significatif ». Les deux moitiés de cette phrase sont des pièges.

**Sur la colonne du grade**, poser la même question que tout à l'heure :

```{r}
tab(car_salaries, sex, is_prof, pct = "row", color = "difference", ref = 1, color_signif = "grey_non_signif")
```

**46 % des femmes sont professeures des universités, contre 69 % des hommes.** Si la promotion est elle-même inégale, alors contrôler par le grade revient à comparer les femmes aux hommes promus au même rythme — et donc à ajuster précisément sur le mécanisme par lequel un écart salarial s'installe. Les 4 771 $ sont l'écart *à grade égal* : une quantité réelle, une question plus étroite, et non « l'écart salarial corrigé ».

**Sur les étoiles disparues**, se souvenir de la section 2. Il y a ici 397 personnes, dont 39 femmes. « Non significatif » veut dire que cet échantillon ne parvient plus à distinguer un écart de 4 771 $ de zéro — non que l'écart soit nul. Imprimer l'intervalle, et voir :

```{r}
tab_reg(car_salaries, "salary", c("sex", "discipline", "yrs.service", "rank"),
        family = "gaussian", display = "est_ci", empirical = FALSE)
```

L'écart est compatible avec tout, depuis **2 853 $ en faveur des femmes jusqu'à 12 396 $ en faveur des hommes**. Ce n'est pas « aucune différence » : c'est un échantillon trop petit pour trancher. Avec dix fois plus de personnes et la même estimation, ces mêmes 4 771 $ ressortiraient hautement significatifs. Sur 39 femmes, **l'absence de preuve n'est pas la preuve de l'absence** — et c'est exactement pour cela que `display = "est_ci"` mérite d'être appelé chaque fois qu'une étoile importante vient à manquer.

**Et il y a un renversement caché dans ce tableau**, qui mérite un coup d'œil : `yrs.service` passe de **+10 823 $** brut à **&minus;1 155 $** ajusté. L'ancienneté prédit fortement le salaire — jusqu'à ce qu'on maintienne le grade constant, moment où les années supplémentaires ne valent plus rien du tout. L'ancienneté paie par la promotion, et pas autrement.

## Quand l'ajustement retourne la réponse

Le tableau le plus célèbre de la discipline. Admissions en master à Berkeley, automne 1973, les six plus gros départements :

```{r}
tab(ucb, Gender, Admit, pct = "row", color = "difference", color_signif = "grey_non_signif")
```

**45 % des hommes ont été admis contre 30 % des femmes** — quatorze points d'écart, sur 4 526 candidatures. Maintenant, maintenons constants les départements de l'université :

```{r}
tab_reg(ucb, "Admit", c("Gender", "Dept"), measure = "difference")
```

**&minus;14,2 points deviennent +1,9**, et ce n'est plus significatif. Non pas réduit : **retourné**. Et le mécanisme est entièrement visible dans un tableau croisé, ce qui est bien tout l'intérêt :

```{r}
tab(ucb, Gender, Dept, pct = "row", color = "difference", ref = 1)
```

Lire les deux lignes en regard des taux d'admission des départements, dans le tableau précédent (A 64 %, B 63 %, C 35 %, D 34 %, E 25 %, F 6 %). **31 % des hommes ont candidaté au département A, le plus facile, contre 6 % des femmes ; 21 % des femmes ont candidaté en E et 19 % en F, les deux plus difficiles, contre 7 % et 14 % des hommes.** Les femmes ont candidaté dans des départements qui admettaient moins de monde. À l'intérieur des départements, les différences sont petites et vont dans les deux sens.

C'est un **effet de structure**, et c'en est même l'illustration canonique — Bickel, Hammel et O'Connell l'ont publiée dans *Science* en 1975. L'INSEE l'explique avec un exemple que tout le monde comprend : le salaire moyen peut monter alors qu'aucun salaire ne bouge dans aucune profession, simplement parce que les professions bien payées gagnent des effectifs. On parle aussi, pour ce retournement, de **paradoxe de Simpson**.

**Résister à la morale bien rangée.** « Le biais n'était qu'une illusion » n'est *pas* ce que montre ce tableau, et la littérature récente est ferme là-dessus. Conditionner sur le département estime l'écart *à l'intérieur* des départements, ce qui laisse entièrement intacte la question de savoir pourquoi les femmes ont candidaté là où elles ont candidaté, et pourquoi les départements où elles candidataient étaient ceux qui pouvaient en admettre le moins. L'ajustement a répondu à une question plus étroite, et il y a bien répondu. Que ce soit la question intéressante n'est pas une affaire de statistique.

## Quand le déplacement est de l'arithmétique, pas de la sociologie

Reste le piège qui est de pure mathématique — et la raison pour laquelle cet article n'arrête pas d'insister sur les pourcentages.

L'enquête *Histoire de vie* de l'INSEE demandait si l'on va au cinéma. Croisons cela avec la catégorie sociale :

```{r}
tab_reg(questionr_hdv, "cinema", c("qualif", "age"))
```

**65 % des cadres vont au cinéma, contre 22 % des ouvrier·es spécialisé·es** : un écart de classe considérable, et parfaitement bourdieusien. Or le rapport de cotes *grandit* quand on ajuste sur l'âge, passant de `1/6.63` à `1/10.75`. Lu naïvement, cela dit que l'âge masquait une partie de l'écart de classe — ce qui serait un résultat intéressant.

Ce n'en est pas un. Regardons les âges moyens :

```{r}
tab(questionr_hdv, qualif, c(cinema, age), pct = "row", na = "drop", color = "difference", ref = 1)
```

Les catégories ont **toutes le même âge** — entre 46 et 50 ans. Il n'y a à peu près rien que l'âge puisse confondre. D'où vient alors l'écart supplémentaire ?

Du rapport de cotes lui-même. **Un rapport de cotes bouge dès qu'on ajoute au modèle n'importe quel prédicteur fort de la variable à expliquer, même sans le moindre rapport avec la variable qui nous intéresse.** Cette propriété porte un nom, la non-collapsibilité, et elle relève de l'arithmétique, non de la sociologie. L'avertissement de Carina Mood aux sociologues est exactement celui-là : pour cette raison, on ne peut pas comparer des rapports de cotes entre modèles ayant des prédicteurs différents — ce qui est précisément ce à quoi une colonne brute et une colonne ajustée, côte à côte, invitent.

La vérification consiste à poser la même question avec une mesure de l'écart qui n'a pas ce défaut :

```{r}
tab_reg(questionr_hdv, "cinema", c("qualif", "age"), measure = "difference")
```

| ouvrier·es spécialisé·es vs cadres | brut | ajusté | déplacement |
|:---|---:|---:|---:|
| rapport de cotes | `1/6.63` | `1/10.75` | **&times;1,6** |
| risque relatif | `÷2.9` | `÷3.1` | &times;1,07 |
| différence en points | `-43.2` | `-45.2` | 2 points |

Sur les deux mesures qui se tiennent bien, l'écart de classe **ne bouge presque pas** — le résultat honnête, et nettement plus terne : l'âge n'explique à peu près rien de l'écart culturel entre catégories. Tout le spectacle de la première ligne était le rapport de cotes en train de se remettre à l'échelle.

**C'est pourquoi tabxplor colore le déplacement sur une colonne de rapports de cotes, mais refuse de le tester.** ⚠ Et il faut le savoir, car le tableau ne le dit pas : sa légende ne porte aucune mention de ce refus. Si lire l'ajustement est le but du tableau — et dans cet article c'est toujours le cas — travailler avec une mesure de l'écart dont le déplacement veut dire ce qu'on croit : `measure = "difference"` pour des points, `measure = "ratio"` pour des risques relatifs. Le rapport de cotes sert à publier à côté d'une littérature qui l'emploie.

## Toutes les lignes ne se lisent pas de la même façon

Une dernière habitude. Un tableau de régression tend un coefficient pour chaque prédicteur, tous présentés de la même manière, ce qui invite discrètement à les lire tous pareil. Il ne faut pas.

Cette liste de contrôles a été dressée pour répondre à une question portant sur **une** variable. Les autres lignes sont ajustées sur un ensemble de variables assemblé pour ce prédicteur-là, non pour les leurs : il manque certains de leurs facteurs de confusion, et certaines des variables sur lesquelles elles sont ajustées sont leurs propres variables intermédiaires. Dans le modèle sur le fait d'être relâché, la ligne `citizen` est ajustée sur les antécédents — qui, pour la nationalité, sont sans doute une conséquence plutôt qu'un facteur de confusion.

Les épidémiologistes appellent cela le **piège du « tableau 2 »** (*Table 2 fallacy*), du nom du tableau d'un article où tous les coefficients sont imprimés ensemble ; l'article de Westreich et Greenland (2013) en est la référence. Le remède n'est pas statistique, il est éditorial : **rapporter la ligne pour laquelle le modèle a été conçu, et traiter les autres pour ce qu'elles sont — des ajustements, non des résultats.** Si une seconde variable intéresse vraiment, elle mérite son propre modèle, avec sa propre liste.

## Trois contresens

**« Le nombre ajusté est le vrai. »** Il n'est pas plus vrai. Il répond à une autre question. Le brut dit *de combien ces groupes diffèrent*, l'ajusté dit *de combien ils diffèrent entre gens semblables sur ma liste*. Les deux sont des faits du monde réel, et l'objet intéressant est la distance entre eux. C'est bien pourquoi les deux colonnes sont imprimées côte à côte.

**« Non significatif veut dire aucun effet. »** Cela veut dire que cet échantillon-ci ne parvient pas à le distinguer de zéro. Sur les 39 femmes de l'exemple universitaire, c'est un énoncé sur l'échantillon. Regarder l'intervalle de confiance — `display = "est_ci"` l'imprime — avant de conclure quoi que ce soit d'une absence.

**« Chaque case colorée est un résultat. »** Chaque case est testée pour elle-même, sans correction du nombre de tests présents sur la page. Dans un tableau qui porte une douzaine de comparaisons, une ou deux paraîtront notables par hasard : un seuil de confiance de 95 % se trompe une fois sur vingt. Lire la **configuration d'ensemble** — tout un bloc de lignes qui va dans le même sens — et citer le test par variable du bas de tableau plutôt qu'une case isolée.

# Pour aller plus loin

- [Tableaux de régression](tabxplor-reg-fr.html) — la référence : chaque famille, la grille complète de ce que construit chaque combinaison famille × lien × mesure × effet, données pondérées et plans de sondage, interactions, vérifications du modèle, forest plots.
- [Introduction à tabxplor](tabxplor-fr.html) — tableaux croisés, couleurs, et les intervalles de confiance utilisés ci-dessus.
- `reg_measures(data, outcome)` liste ce qu'on peut demander à une variable à expliquer donnée ; `reg_formulas(model)` montre les formules réellement ajustées ; `tab_columns(model)` dit ce que chaque colonne estime et comment son intervalle a été construit.
- `?tab_reg` documente chaque argument, groupé par usage.

## Bibliographie

**La tradition française du tableau croisé**, dont cet article est un prolongement :

- Philippe **Cibois**, *Les méthodes d'analyse d'enquêtes*, ENS Éditions, 2014, librement consultable en ligne — son chapitre V est consacré aux techniques « toutes choses égales par ailleurs » (*les enseigner après le tableau croisé, et non à sa place ; l'image du turf pour expliquer la cote ; l'effet propre*).
- Jérôme **Deauvieau**, « Comment traduire sous forme de probabilités les résultats d'une modélisation logit ? », *Bulletin de méthodologie sociologique*, 2010 (*retraduire un modèle dans « le langage du tableau croisé » — la thèse même de cet article*).
- Marion **Selz** et Florence **Maillochon**, *Le raisonnement statistique en sociologie*, PUF, 2009 (*sans une seule formule : seul un bon chercheur qualitatif peut être un bon quantitativiste — ce que cet article présuppose*).
- **INSEE**, définition de l'*effet de structure* (*le salaire moyen qui monte sans qu'aucun salaire ne bouge*).

**Ce qu'une régression peut et ne peut pas soutenir :**

- Richard **Berk**, *Regression Analysis: A Constructive Critique*, 2004 (*une régression produit des moyennes et des variances conditionnelles, et rien de plus ; tout l'intérêt est de les comparer*).
- Andrew **Gelman** et al., *Regression and Other Stories*, 2020 (*une régression porte sur des comparaisons, non sur des interventions*).
- **Angrist** et **Pischke**, *Mastering 'Metrics*, 2015 (*l'égalité n'est produite que pour les variables introduites comme contrôles ; et un coefficient est une moyenne pondérée des comparaisons case par case qu'affiche un tableau croisé*).
- Kenneth **Rothman** (*l'analyse stratifiée avant la régression, pour « reprendre contact avec les données »*).
- **Hanmer** et **Kalkan**, 2013 (*moyenner sur les individus réels plutôt que sur un profil moyen*).

**Les rapports de cotes et leur lecture :**

- Carina **Mood**, « Logistic Regression: Why We Cannot Do What We Think We Can Do, and What We Can Do About It », *European Sociological Review*, 2010 (*la non-collapsibilité : pourquoi on ne peut pas comparer des rapports de cotes entre modèles aux prédicteurs différents*).
- **Norton** et **Dowd**, *Health Services Research*, 2018 (*les effets moyennés sont généralement préférables pour communiquer un résultat*).

**Quels contrôles aident, lesquels nuisent :**

- **Westreich** et **Greenland**, 2013 (*le piège du « tableau 2 » : ne pas lire toutes les lignes de la même façon*).
- **Cinelli**, **Forney** et **Pearl**, « A Crash Course in Good and Bad Controls », 2024 (*bloquer les chemins fallacieux, ne pas toucher aux chemins causals*).
- **Elwert** et **Winship**, 2014 (*le biais de sélection : conditionner sur un facteur de collision*).
- **Maldonado** et **Greenland**, 1993 (*l'origine du seuil de 10 % — et pourquoi ce n'est pas une règle de sélection des variables*).
- **Bickel**, **Hammel** et **O'Connell**, *Science*, 1975 (*les admissions de Berkeley, illustration canonique de l'effet de structure*).

**Et la norme de publication :**

- **von Elm** et al., **STROBE**, 2007, item 16(a) (*donner les estimations non ajustées* et *les estimations ajustées, pour que le lecteur puisse comparer*).
