---
title: "Tableaux de régression avec tab_reg()"
output: rmarkdown::html_vignette
---

```{r, include = FALSE}
knitr::opts_chunk$set(collapse = TRUE, comment = "#>")
```

```{r setup}
library(tabxplor)
library(dplyr)

# Comme dans la vignette d'introduction, les tableaux sont rendus comme les vrais tableaux html
# de tabxplor (le reglage recommande au quotidien) ; la feuille de style partagee est emise une
# fois par tab_css() ci-dessous, et les infobulles restent coupees.
# Fixer la langue des DEUX manieres, comme les cinq autres documents : options(tabxplor.lang)
# pilote la legende des couleurs, la note de bas de tableau et le titre de regression, mais les
# libelles du resume de tests et des lignes d'ajustement du modele (reg_footer_spec /
# test_pvalue_descriptor / test_es_measure) passent par gettext, que seul LANGUAGE atteint. Sans
# lui, une ligne de diagnostic s'intitule "Linearity" et non "Linearite" des que le document est
# construit sur une machine anglaise. (La notation n'est deliberement PAS traduite : "LR vs null",
# OR/IRR/beta restent tels quels.)
options(tabxplor.print = "html")
options(tabxplor.tab_kable_css = FALSE)
options(tabxplor.tab_kable_tooltips = FALSE)

options(cli.num_colors = 256)
options(tabxplor.lang = "fr")
Sys.setenv(LANGUAGE = "fr")
set_color_palette(theme = "light")
```

```{r, echo = FALSE, results = "asis"}
cat(tab_css(theme = "light"))
```

```{r, echo = FALSE, include = FALSE}
# Colorer les sorties console (ANSI -> html, via fansi), mais rendre les resultats as-is (les
# tableaux html, marques par knitr d'un jeton ASIS) au hook par defaut de knitr, intacts.
default_output_hook <- knitr::knit_hooks$get("output")
knitr::knit_hooks$set(output = function(x, options) {
  if (grepl("KNITR_ASIS_OUTPUT_TOKEN", x, fixed = TRUE)) return(default_output_hook(x, options))
  paste0('<pre class="r-output"><code>',
         fansi::sgr_to_html(x = htmltools::htmlEscape(x), warn = FALSE),
         '</code></pre>')
})
```

Pour les modèles de régression les plus courants, `tab_reg()` construit un **tableau de synthèse** qui  se comporte comme un tableau croisé `tabxplor` : une ligne par catégorie de chaque prédicteur/variable explicatives ; des étoiles de significativité ; des couleurs qui, par défaut, signalent la taille de l’effet et grisent les effets non significatifs ; les mêmes exports Excel, html ou markdown. `empirical = TRUE` affiche l'**effet observé / brut / empirique à côté de l'effet ajusté du modèle, toutes les autres variables explicatives choisies étant égales** : il est alors possible de savoir ce que « contrôler par les autres variables explicative » change réellement.

Nous utilisons une version formatée des données `forcats::gss_cat`, issues du General Social Survey états-unien :

```{r}
gss_simple <- gss_cat_data_formatting()
```


## Le type de la variable expliquée choisit le modèle et la quantité observée à comparer

Pour les variables catégorielles, `tab_reg()` détecte automatiquement la famille de modèle utilisée (`family`). Pour les variables numériques, il est nécessaire de préciser manuellement, car il peut s’agir d’une regression linéaire pour une distribution normale (`family = "gaussian"`), aussi bien que d’une regression de poisson pour un "nombre de x" (`family = "poisson"`), ou d’une regression logistique pour un pourcentage (`family = "binomial"`) : 

| Variable expliquée | Modèle détecté | Mesure d'effet par défaut |
|:--------|:---------------|:---------------|
| facteur à 2 modalités | `"binomial"` (logistique) | rapport de cotes (OR) |
| numérique (continue) | `"gaussian"` (linéaire) | coefficient β |
| comptage | "poisson" | rapport de taux d'incidence (IRR) |
| facteur non ordonné à 3 modalités ou plus | `"multinomial"` | une colonne OR par catégorie vs la référence |
| facteur ordonné (`ordered`) à 3 modalités ou plus | `"ordinal"` (cotes proportionnelles) | OR cumulé |

Cette dernière colonne n'est que le **défaut** : chaque famille peut rapporter plusieurs mesures, et sur plusieurs contrastes. La grille complète, et comment en demander une autre, sont dans [Ce que rapporte une colonne de modèle](#ce-que-rapporte-une-colonne-de-modèle-family-effect-measure) plus bas.

Avec `empirical = TRUE`, chaque colonne de modèle est accompagnée d'une colonne brute/observée montrant l'effet *observé, non ajusté (à un seul prédicteur)* — l'effet que l’on verrait sans aucun contrôle, « toutes choses étant inégales par ailleurs », pour ce prédicteur (cette variable explicative). Les deux colonnes sont la même colonne deux fois, une même quantité estimée avec un seul prédicteur puis avec tous : même échelle de couleurs, même mise en forme, une seule légende. Chaque cellule imprime l'effet avec, à côté, le niveau sur lequel il porte — le pourcentage ou la moyenne observés du côté brut, la prédiction **ajustée** du côté du modèle —, si bien que les deux effets se retrouvent côte à côte au milieu et que la comparaison se lit d'un trait.

Une seule règle couvre tous les cas : **l'effet observé est l'effet de ce prédicteur seul**. Pour un prédicteur catégoriel, c'est exactement le contraste observé entre modalités (une différence de pourcentages, un rapport de cotes calculé à partir des pourcentages bruts). Pour un prédicteur *continu*, il n'existe pas de tel raccourci : c'est la pente du modèle à un seul prédicteur — ce qui suppose que l'effet est linéaire sur l'échelle du modèle, hypothèse qu'il vaut mieux vérifier (avec `cut()`, ou des splines) avant de s'y fier.

- `binomial` (logistique à 2 modalités) → % observés, et rapports de cotes observés
- `multinomial` (logistique à 3 modalités ou plus) → les OR observés sont affichés en infobulle sur les cases du modèle dans les exports html
- `gaussian` (linéaire) → moyennes de groupe et leur différence
- `poisson` (comptage) → taux observé et rapport de taux observé

Un prédicteur continu n'a pas de modalités : sa cellule ne montre que l'**effet** — il n'y a pas de pourcentage ni de moyenne observés à mettre à côté —, et sa distribution (moyenne, écart-type, et moyenne dans chaque groupe de la variable expliquée) est affichée en infobulle html à la place.

Sur des données **pondérées**, une chose mérite d'être sue dès le départ : une colonne observée est toujours mesurée exactement comme la colonne de modèle placée à côté d'elle, si bien que son intervalle de confiance tient compte de la pondération (et, sous un plan `survey`, de tout le plan de sondage). Un tableau croisé de `tab()` ne le fait pas par défaut : ajoutez-y `design_effect = TRUE` si vous voulez que ses pourcentages soient directement comparables à ceux-ci. Voir [Données pondérées et *survey-design*](#données-pondérées-et-survey-design) plus bas.


## Régression logistique (un facteur binaire)

Quand la variable expliquée est une variable catégorielle à deux modalités, ici « married » contre « not married », `tab_reg()` choisit une famille **binomiale** pour ajuster une régression logistique, et rapporte les *odds-ratio* ou **rapports de cotes**.

- Comme dans tout modèle de régression, l'effet d'une modalité de prédicteur sur la variable expliquée se lit « les autres prédicteurs choisis étant égaux ».
- Les couleurs se lisent comme dans n'importe quel tableau `tabxplor` : un rapport de cotes supérieur à 1 (bleu) signifie *plus susceptible d'être marié* que la modalité de référence, inférieur à 1 (rouge) signifie *moins susceptible* ; étoiles et couleurs signalent toutes deux la significativité.

```{r}
tab_reg(gss_simple, "married", c("race", "age", "rincome", "relig"))
```

Pour une régression logistique simple, `empirical = TRUE` ajoute les **pourcentages observés** et les **rapports de cotes bruts, non modélisés**, pour chaque prédicteur.

```{r}
tab_reg(gss_simple, "married", c("race", "age", "rincome", "relig"), empirical = TRUE)
```

Les pourcentages bruts, entre parenthèses dans la colonne `Obs_OR`, sont les résultats réellement observés dont tout, dans le modèle, est dérivé : « 28 % des Américains noirs sont mariés, contre 51 % pour les Américains blancs »

- La simple différence à la catégorie de référence est colorée (28 % − 51 % = −23 %).
- Les cases qui ne diffèrent pas significativement de la référence sont grisées (d'après un intervalle de confiance de Newcombe pour les différences de proportions).

Les *odds-ratios* (OR) / **rapports de cotes modélisés** `Model_OR` sont directement comparés aux **rapports de cotes observés** `Obs_OR` :

- Comparer les deux montre quel ajustement le modèle a opéré : si l'OR **du modèle** d'un prédicteur est bien plus proche de 1 que son OR **brut**, l'association brute était largement expliquée par les autres prédicteurs.
- Ici, « toutes choses étant inégales par ailleurs », les Américains noirs ont 2,68 fois moins de chances d'être mariés que les Américains blancs. « Toutes choses égales par ailleurs » (plus précisément : à revenu, âge et religion égaux), les Américains noirs ont encore 2,4 fois plus de chances d'être mariés que les Américains blancs. Le résultat tient, il n'est pas expliqué par des différences de revenu ni de religion.

Les **rapports de cotes observés** `Obs_OR` sont les mêmes que ceux que que l’on calcule à partir des  pourcentages d’un simple tableau croisé :

- Les couleurs et les étoiles de significativité utilisent un **intervalle de confiance de Woolf pour l'OR** qui correspond à ce qui est fait dans le modèle de régression.
- La population du tableau doit correspondre à la population des cas complets du modèle, en filtrant les individus ayant un `NA` sur l'une des variables impliquées.

```{r}
gss_simple |>
  dplyr::filter(dplyr::if_all(all_of(c("race", "age", "rincome", "relig")), ~ !is.na(.) )) |>
  tab(race, married, pct = "row", na = "drop",
    display = "{or}", ref = "first", color = "odds_ratio", color_signif = "grey_non_signif"
   )
```

### Effets marginaux moyens (AME) d'une régression logistique

Une autre manière d'interpréter une régression logistique est d'utiliser les **effets marginaux moyens** (AME) avec `effect = "marginal"` :

- Au lieu de lire directement le rapport de cotes modélisé, on peut calculer la différence moyenne de pourcentage de chaque modalité comparée à la catégorie de référence.
- Ici `Model_mRD` se lit ainsi : « En comparant des répondants noirs et des répondants blancs semblables en revenu, âge et religion, être noir est associé à un taux de mariage inférieur de 19,8 points, en moyenne. »

```{r}
tab_reg(gss_simple, "married", c("race", "age", "rincome", "relig"), effect = "marginal", empirical = TRUE)
```

On peut alors utiliser `empirical = TRUE` pour comparer cette nouvelle quantité modélisée à la **différence brute, observée, de pourcentages** :

- Dans l'échantillon (`Obs_diff`), on observe un taux de mariages inférieur de 23 points pour les Américains noirs comparés aux Américains blancs (`28% - 51% = -23%`).
- La différence modélisée `Model_mRD` est très proche, `-19,8 %`, donc très peu de cette différence entre noirs et blancs peut être expliquée par l'âge, le revenu ou la religion.

On peut aussi comparer le pourcentage brut — entre parenthèses dans la colonne observée — avec la **probabilité ajustée par le modèle**, entre parenthèses dans la colonne du modèle :

- Le pourcentage ajusté, qui est un résultat dérivé du modèle, se lit ainsi : « si tout l'échantillon gardait sa distribution de revenu/âge/religion mais que tout le monde était noir, on estime que 31,5 % seraient mariés, contre 51,3 % si tout le monde était blanc ».
- Les noirs se marient à 30,9 % dans cet échantillon (observé) ; standardiser leur revenu/âge/religion à la structure de la population totale ne déplace cela qu'à 31,5 % — donc presque rien de l'écart noir-blanc ne s'explique par des différences dans ces trois variables ; il persiste après ajustement.

On peut, à nouveau, obtenir les mêmes différences empiriques et intervalles de confiance avec un simple tableau croisé :

```{r}
dependent  <- "married"
predictors <- c("race", "age", "rincome", "relig")
factor_predictors <- c("race", "rincome", "relig")
gss_simple |>
  dplyr::filter(dplyr::if_all(all_of(c(predictors, dependent)), ~ !is.na(.) )) |>
  tab(all_of(factor_predictors), all_of(dependent), pct = "row", na = "drop",
      color = "difference", ref = 1, color_signif = "grey_non_signif", stars = TRUE,
      ci_method = c(diff = "wald")
      ) |>
  dplyr::mutate(diff = set_display(`01-Married`, "diff"))
```



### Rapports de risques : « combien de fois plus de chances ? »

Un rapport de cotes (*odds ratio*) n'est **pas** un « combien de fois plus de chances ». Les deux ne se
confondent que si le phénomène est **rare** ; dès qu'il est fréquent — au-delà d'environ 10 %, ce qui
couvre la plupart des questions d'enquête — le rapport de cotes s'éloigne de 1 bien plus que le rapport
des probabilités, si bien que lire `Model_OR = 0.41` comme « 41 % de chances d'être marié » exagère
l'écart. Il y a une seconde raison d'y prendre garde : un rapport de cotes est *non collapsible*,
c'est-à-dire qu'il bouge quand on ajoute une variable de contrôle **même si celle-ci n'est pas une
variable de confusion** — comparer `Model_OR` entre modèles emboîtés n'est donc pas valide. Les rapports
de risques n'ont pas ce défaut.

tabxplor propose deux façons d'obtenir un **rapport de risques** (RR) ; sur données réelles, elles
donnent des résultats très proches.

La première conserve le modèle logistique habituel et demande simplement l'effet sous forme de rapport,
avec `effect = "marginal", measure = "ratio"`. Chaque case affiche le rapport de risques et, entre parenthèses, la même
probabilité prédite ajustée que la colonne AME :

```{r}
tab_reg(gss_simple, "married", c("race", "age", "rincome", "relig"),
        effect = "marginal", measure = "ratio", empirical = TRUE)
```

`Model_RR` se lit alors très simplement : « à revenu, âge et religion comparables, les personnes noires
ont environ 0,61 fois autant de chances d'être mariées » — et `Obs_RR` est la même quantité calculée
directement sur les données, sans modèle. La case est cohérente par construction : la probabilité de
référence multipliée par le rapport de risques donne celle de la modalité (`51,3 % × 0,61 ≈ 31,5 %`),
ce qui est le pendant multiplicatif de l'identité additive de l'AME ci-dessus.

La seconde voie change le modèle lui-même : avec une variable expliquée **binaire**,
`family = "poisson"` ajuste une régression de *Poisson modifiée* (Zou 2004), dont les coefficients sont
directement des rapports de risques :

```{r}
tab_reg(gss_simple, "married", c("race", "age", "rincome", "relig"),
        family = "poisson", empirical = TRUE)
```

C'est strictement optionnel — une variable binaire reste par défaut logistique — et tabxplor vous
prévient quand il bascule. Laquelle choisir ? `effect = "marginal", measure = "ratio"` conserve l'ajustement logistique,
bien conditionné, et ne peut jamais prédire une probabilité supérieure à 100 % ; `family = "poisson"` est
la forme que reconnaîtront les épidémiologistes, et elle échappe à la réserve suivante : un rapport
marginal est standardisé sur la composition de l'échantillon considéré (avec `split_var`, chaque groupe
est donc standardisé sur sa propre sous-population). Aucune des deux n'est faite pour la prédiction :
avec la voie Poisson, la fonction de lien logarithmique n'est pas bornée, donc les probabilités ajustées
peuvent dépasser 1.

Pour les lectrices et lecteurs qui veulent le détail technique : les erreurs-types sont traitées de
façon cohérente dans les deux cas. Ajuster une vraisemblance de Poisson à une variable 0/1 est une
mauvaise spécification délibérée, si bien que les erreurs-types naïves seraient trop larges ; tabxplor
les remplace par le **sandwich de Huber-White** robuste, via `survey::svyglm()` — c'est-à-dire la
variance fondée sur le plan de sondage lorsque des pondérations sont fournies, et l'équivalent de `HC0`
sinon. La colonne observée suit partout le même estimande : `Obs_RR` est le rapport de risques brut avec
un intervalle de Katz, jamais le rapport de cotes brut. La Poisson modifiée demande un échantillon
raisonnable (n d'au moins 100 environ), et comme une quasi-vraisemblance n'a pas de vraisemblance au sens
strict, son pied de tableau indique N et un test de Wald contre le modèle nul plutôt que l'AIC/BIC.

## Colorer ce que l'ajustement a changé

`empirical = TRUE` place l'effet brut à côté de l'effet modélisé, mais les comparer case par case est
fastidieux sur un vrai tableau. `color = "adjustment"` colore l'**écart** entre les deux : tout un
tableau de « qu'est-ce que l'ajustement a changé ? » se lit alors d'un coup d'œil. Placez-le sur le
canal *fond* et le texte continue d'afficher la taille de l'effet, de sorte qu'un seul regard répond
aux deux questions :

```{r}
tab_reg(gss_simple, "married", c("race", "rincome", "relig"),
        empirical = TRUE, color = c(TRUE, "adjustment"))
```

Couleur du texte = la force du rapport de cotes ajusté. Fond = sa distance à l'effet observé : un pôle
signifie que l'ajustement a **renforcé** l'effet (il s'est éloigné de « pas d'effet »), l'autre qu'il
l'a **atténué** (il s'en est rapproché). Un effet dont l'ajustement change le *sens* — observé
au-dessus de 1, modélisé en dessous — compte comme atténué, et fortement : quoi qu'ait dit
l'association brute, le modèle dit que ce n'est pas cela. Le renversement lui-même se voit dans la
paire de cases, dont les `×` et `÷` pointent en sens inverse. Le premier seuil est
×1,1, la convention classique « une variation de 10 % de l'estimation mérite l'attention » ; viennent
ensuite ×1,25, ×1,5 et ×2 (modifiables avec `set_color_breaks(adj_ratio = ...)`). Un effet *additif*
reçoit une échelle additive : des points de pourcentage pour un effet marginal sur une probabilité
(`±2 / ±5 / ±10 / ±20`), et des écarts-types de la variable expliquée pour un β linéaire
(`±0,05 / ±0,1 / ±0,2 / ±0,4`) — le même modèle se lit donc de la même façon que la variable soit
enregistrée en heures, en minutes ou en jours. Inutile de demander
`empirical` séparément : la couleur a besoin de l'effet observé, elle l'active donc pour vous.

La direction se mesure **par rapport à l'absence d'effet**, et non vers le haut ou vers le bas. Un
effet protecteur (OR inférieur à 1) que l'ajustement rapproche de 1 reçoit la même couleur qu'un effet
de risque rapproché de 1, ce qui est bien ce qu'on veut lire : « les autres variables expliquent une
partie de cette association » est un seul énoncé, de quelque côté de 1 que se trouve l'effet.

Le même écart se lit aussi en chiffres, dans la case ou au survol. L'argument `display =` pose le
gabarit dès la construction (voir *Lire le tableau* plus bas) ; sur un tableau déjà construit,
`set_display()` fait la même chose — les colonnes sans contrepartie observée gardent simplement leur
affichage habituel :

```{r}
tab_reg(gss_simple, "married", c("race", "rincome"), empirical = TRUE) |>
  set_display("{est} (obs {obs})")
```

### Un avertissement sur les rapports de cotes

Un rapport de cotes change quand on l'ajuste **même lorsqu'il n'y a rien à ajuster**. C'est ce qu'on
appelle la *non-collapsibilité* : c'est une propriété du rapport de cotes lui-même, pas le signe d'une
variable de confusion. Dans une simulation où la variable ajoutée est indépendante de l'exposition —
donc sans aucune confusion — le rapport de cotes brut se déplaçait tout de même d'environ **8 %** une
fois ajusté, contre 0,3 % pour le rapport de risques et pratiquement rien pour l'effet marginal. Huit
pour cent, c'est à peu près la taille du premier seuil de couleur : sur l'échelle des rapports de
cotes, une couleur de fond légère peut donc relever de l'arithmétique plutôt que de la confusion. La
légende d'un tableau exporté le signale.

Les comparaisons qui *sont* propres sont celles que cette vignette a déjà présentées :
`effect = "marginal"` et `effect = "marginal", measure = "ratio"` (effets marginaux), `family = "poisson"` sur une variable
binaire (rapports de risques) et le bêta d'une régression linéaire. Sur ces échelles, l'écart est bien
la confusion apportée par les variables ajoutées, et rien d'autre. Si lire la confusion est l'objet de
votre tableau, préférez l'une d'elles :

```{r}
tab_reg(gss_simple, "married", c("race", "rincome", "relig"),
        effect = "marginal", measure = "ratio", empirical = TRUE, color = c(TRUE, "adjustment"))
```

### L'écart est-il plus grand que le hasard ?

Une couleur de fond vous dit que le modèle a *déplacé* un effet. Elle ne dit pas, à elle seule, que ce
déplacement est réel : avec 20 000 enquêtés un petit décalage est solide, avec 300 un grand décalage
peut n'être que de la chance. `color_signif` répond à cette question, exactement comme partout ailleurs
dans `tabxplor` — ajoutez `"grey_non_signif"` et un fond coloré signifie désormais « le modèle a
vraiment changé cet effet » :

```{r}
tab_reg(gss_simple, "married", c("race", "rincome", "relig"),
        family = "poisson", empirical = TRUE,
        color = c(TRUE, "adjustment"), color_signif = "grey_non_signif")
```

Ici `family = "poisson"` sur une variable binaire donne des **rapports de risques**, l'une des échelles
propres de la section précédente. Couleur du texte = la force du rapport de risques ajusté. Fond = sa
distance à l'effet observé, grisée quand cette distance peut relever du hasard. Survoler une cellule
dans le tableau html donne les chiffres exacts : l'effet observé, la taille de l'écart, son intervalle
de confiance et sa p-valeur.

**Un exemple vaut toute l'explication.** Lisez le bloc `race` de ce tableau, qui compare chaque groupe
aux enquêtés blancs, avant et après avoir mis le revenu et la religion à égalité :

| échelle | Noirs vs Blancs | Autres vs Blancs |
|:----------------------------------|----------------:|-----------------:|
| rapport de cotes, brut → modélisé | 0,41 → 0,39 | 0,90 → 1,01 |
| rapport de risques, brut → modélisé | 0,59 → 0,59 | 0,95 → 1,01 |
| le rapport de risques a-t-il vraiment bougé ? | **non** (p = 0,5) | **oui** (p < 0,001) |

Deux histoires différentes, et le test les sépare. Pour les enquêtés noirs, rien ne bouge : leur taux
de mariage bien plus faible n'est *pas* expliqué par le revenu ou la religion — il survit intact à
l'ajustement. Pour le groupe « Autres », le déficit brut de 5 % disparaît une fois le revenu et la
religion tenus égaux, et l'écart entre les deux chiffres est bien trop grand pour être fortuit : cette
différence-là *était* expliquée par eux.

Remarquez que les rapports de cotes bougent aussi — y compris pour les enquêtés noirs, là où le rapport
de risques dit que rien ne s'est passé. C'est la non-collapsibilité de la section précédente, qui
apparaît sous la forme d'un « changement » fantôme. C'est pourquoi `color_signif` n'est **pas appliqué
aux rapports de cotes simples** : `tab_reg()` y laisse les couleurs descriptives et le signale une
fois, en renvoyant à `effect = "marginal"`, `effect = "marginal", measure = "ratio"` ou `family = "poisson"`.

Le grisage prend toute sa valeur sur les petits échantillons. Avec 20 000 enquêtés, presque tout
déplacement visible est réel ; sur 2 000, le même tableau ne garde qu'une couleur de fond sur trois :

```{r}
set.seed(1)
small <- gss_simple[sample(nrow(gss_simple), 2000), ]
tab_reg(small, "married", c("race", "rincome", "relig"),
        family = "poisson", empirical = TRUE,
        color = c(TRUE, "adjustment"), color_signif = "grey_non_signif")
```

### Trois façons de se tromper

**« Les deux intervalles de confiance se recouvrent, donc rien n'a changé. »** Ils se recouvrent
presque toujours, parce que le modèle et l'effet observé sont calculés sur *les mêmes personnes* et
varient ensemble (une corrélation de 0,5 à 0,9). Lire le recouvrement conclurait « aucun changement »
pratiquement à chaque fois. Le test du tableau fait la bonne chose : il mesure directement la
différence, ce qui explique que son intervalle soit bien plus étroit que ne le laisseraient croire les
deux intervalles imprimés.

**« Un écart significatif prouve la confusion. »** Il prouve que les deux nombres diffèrent de plus que
le bruit. *Pourquoi* ils diffèrent relève de votre lecture, pas du tableau — et sur une échelle non
collapsible, une partie de la différence est arithmétique, ce qui est tout l'objet de la section
précédente.

**« Chaque cellule colorée compte. »** Chaque cellule est testée pour elle-même, sans correction pour
le nombre de tests. Dans un tableau à sept comparaisons, environ un sur cinq affichera une cellule
colorée à tort. Lisez la configuration d'ensemble — tout un bloc de prédicteurs qui se déplace dans le
même sens — plutôt qu'une cellule isolée.

### Pour mémoire : ce qui est exactement testé

L'hypothèse nulle est l'égalité de l'effet modélisé et de l'effet observé, sur l'échelle propre de
l'effet : le log du rapport pour un rapport de risques, un rapport de cotes ou un rapport de taux
d'incidence ; la différence simple pour un bêta ou un effet marginal. C'est l'échelle autour de
laquelle la couleur se replie déjà, de sorte que le test et la couleur ne peuvent pas diverger.

Les deux estimations proviennent des mêmes lignes : elles sont donc corrélées, et leur différence a une
erreur type plus petite que chacune prise séparément. La variance correcte est celle de la différence
de leurs *fonctions d'influence* — ce que Stata appelle l'estimation « apparemment non reliée » (Weesie
1999 ; Mize, Doan & Long 2019 en est l'énoncé sociologique). Deux choses la rendent ici exacte plutôt
qu'approchée : tout effet observé qu'affiche `tabxplor` *est* le coefficient d'un modèle saturé à un
seul prédicteur, si bien que sa fonction d'influence a une forme close dont l'erreur type est
l'intervalle déjà affiché ; et avec des pondérations d'enquête ou un plan de sondage, la variance passe
par la linéarisation de `survey`, qui respecte strates, grappes et correction de population finie. La
loi de référence est la loi normale (z), légèrement conservatrice sur petits échantillons.

Les trois politiques lisent ce même intervalle :

| `color_signif` | ce que montre le fond |
|----------------|------------------------|
| `"ignore"` (défaut dans `tab()`) | la taille de l'écart, colorée qu'il soit significatif ou non |
| `"grey_non_signif"` (défaut dans `tab_reg()`) | la même chose, grisée si l'intervalle de l'écart contient « aucun changement » |
| `"guaranteed_effect"` | le **plancher** de l'écart : « l'ajustement a déplacé cet effet d'au moins ×1,1 » (sur une échelle additive, « d'au moins 2 points ») |

**Les étoiles et la couleur ne disent pas la même chose, et c'est la combinaison qui est utile.** Les
étoiles continuent de lire la p-valeur de chaque estimation — « cet effet diffère-t-il de 1 ? » — et la
couleur celle de l'écart. Les quatre combinaisons se rencontrent dans un même petit tableau :

| modalité | étoiles | p (effet) | p (écart) | colorée |
|---|---|---|---|---|
| Noirs | \*\*\* | 0,0000 | 0,0058 | non — l'écart est sous le premier seuil |
| Catholiques | — | 0,2960 | 0,0000 | **oui** |
| Musulmans | \* | 0,0570 | 0,5585 | non |
| Sans religion | \*\*\* | 0,0000 | 0,0000 | oui |

Lisez *étoilé et non coloré* comme un effet **robuste** — l'ajustement ne l'a presque pas touché — et
*non étoilé et coloré* comme un effet que **seul le tableau brut montrait**. Les catholiques sont la
ligne instructive : aucun effet à rapporter, mais l'ajustement l'a beaucoup déplacé, et
significativement.

Deux détails encore. La direction se mesure par rapport à la valeur nulle : un effet protecteur ramené
vers 1 se colore comme un effet risqué ramené vers 1. Et le test exige que les deux estimations portent
sur les mêmes personnes : avec `effect = "at_reference"`, ou avec `na = "drop_by_model"` quand un modèle
comparé écarte d'autres valeurs manquantes que les colonnes observées, la comparaison n'est pas faite du
tout. (Par défaut elle l'est toujours — voir plus bas.)

## Variables expliquées binomiales groupées (un score sommé)

Quand la variable expliquée est un **score** — combien d'items oui/non parmi plusieurs un répondant a-t-il choisi ? — on modélise le nombre de choix (« succès ») sur un nombre fixe d'items (le nombre de réponses possibles) avec `trials =`. `tab_reg()` ajuste alors `cbind(score, trials - score)` comme un modèle binomial, si bien que les rapports de cotes se lisent sur la probabilité *par item*.

C'est le modèle naturel d'une **question d'enquête à réponses multiples**. Nous reprenons les données `tea` et leurs six items « où buvez-vous du thé ? », sommés en un score par `score_from_lv1()` — voir *Questions à réponses multiples* dans `vignette("tabxplor")` pour cette préparation :

```{r}
data("tea", package = "FactoMineR")
tea_where_vars <- c("home", "work", "tearoom", "friends", "resto", "pub")

tea <- tea |>
  tibble::as_tibble() |>
  dplyr::mutate(dplyr::across(   # la réponse « oui » doit être la première modalité de chaque facteur
    dplyr::all_of(c(tea_where_vars, "Sport")),
    ~ (if (grepl("^Not", levels(.)[1])) forcats::fct_rev(.) else .) |>
      forcats::fct_relabel(~ gsub(".", " ", ., fixed = TRUE))
  )) |>
  score_from_lv1("tea_where", vars_list = tea_where_vars)
```

```{r}
tab_reg(tea, "tea_where", c("sex", "SPC", "Sport"),
        family = "binomial", trials = length(tea_where_vars))
```


Chaque rapport de cotes se lit désormais *pour un lieu quelconque* : `1/1,44` pour les hommes signifie que, pour chacun des six lieux, les hommes ont environ 1,44 fois moins de chances que les femmes d'y boire du thé. Le modèle traite les six items comme des tirages interchangeables, si bien qu'un seul rapport de cotes les couvre tous — c'est précisément l'hypothèse à garder en tête avant de s'en servir.

Les modèles binomiaux groupés, comme les regressions de Poisson, rapportent un contrôle de **dispersion** de Pearson dans le bas de tableau pour signaler les comptages surdispersés.

## Variables expliquées ordinales et nominales (un facteur à 3 modalités ou plus)

Une variable expliquée catégorielle **ordonnée** (`ordered` dans R) est ajustée comme un modèle logistique à cotes proportionnelles (cumulé) :

```{r}
tab_reg(gss_simple, "rincome", c("race", "age", "relig"))
```

Une variable expliquée nominale à **trois modalités non ordonnées ou plus** est ajustée comme un seul modèle logistique **multinomial**, donnant une colonne de rapport de cotes par catégorie de la variable expliquée contre la catégorie de référence (aussi appelés rapports de risques relatifs) :

```{r}
tab_reg(gss_simple, "party3", c("race", "age", "rincome", "relig"))
```

Les rapports de risques relatifs peuvent être assez difficiles à lire, parce qu'ils sont relatifs à **deux** modalités de référence : non seulement la référence choisie pour le prédicteur, mais aussi la référence choisie pour la variable expliquée. C'est particulièrement difficile quand il est ardu de trouver une bonne modalité de référence correspondant à la situation la plus commune (comme « married » pour le statut matrimonial).

La plupart du temps, les effets marginaux moyens (AME) sont plus faciles à interpréter, parce qu'ils font disparaître la seconde modalité de référence, et modélisent directement, pour chaque modalité de la variable expliquée, la différence de pourcentages de chaque prédicteur comparée à leur modalité de référence (une quantité moins abstraite que des rapports de cotes).

```{r}
tab_reg(gss_simple, "party3", c("race", "age", "rincome", "relig"), 
        effect = "marginal", empirical = TRUE
        ) # |> tab_export()
```

Avec `empirical = TRUE`, les différences brutes/observées/non ajustées et les pourcentages bruts apparaissent dans des infobulles html, disponibles au survol de la souris sur une case.


## Toute variable expliquée a désormais sa contrepartie observée

`empirical = TRUE` répond à une seule question — **« combien de cette association survit une fois que j'ajuste sur le reste ? »** — et jusqu'à récemment il restait muet précisément sur les variables expliquées où la question mord le plus. Il fonctionne maintenant pour tous les types de variable expliquée, et la règle sous-jacente tient en une phrase :

> L'effet observé, c'est **l'effet du modèle lui-même, ajusté avec un seul prédicteur**.

Cela mérite d'être dit clairement, parce que c'est ce qui rend la comparaison honnête. Le nombre brut n'est pas « un pourcentage » et celui du modèle « un coefficient » : c'est la *même quantité*, calculée de la même façon, sur les *mêmes personnes* (les mêmes cas complets), et affichée sur la même échelle. Seule la liste des prédicteurs change. La distance entre les deux mesure donc l'ajustement, et rien d'autre.

Les « mêmes personnes », c'est le comportement par défaut, pas un espoir : `na = "drop_by_outcome"` donne à tous les modèles d'une même variable expliquée une seule population de cas complets, si bien qu'un modèle comparé ne peut pas être ajusté sur des lignes que les colonnes observées ne couvrent pas. Si vous demandez `na = "drop_by_model"`, un modèle portant sur une autre population n'obtient **aucun** effet observé : mieux vaut une cellule vide qu'un « écart » qui n'est en réalité qu'une différence de valeurs manquantes.

Un mot sur la lecture. La couleur dit de combien deux nombres diffèrent, et le grisé si cette différence dépasse le bruit. Elle ne dit pas « voici un facteur de confusion » : le premier seuil de 10 % est une convention, pas une règle de décision, et une partie de l'écart entre deux rapports de cotes est arithmétique plutôt que confusionnelle (voir l'annexe). « Cet effet a été **atténué** par l'ajustement » est la lecture sûre ; « expliqué par » ne l'est pas.

### Une variable expliquée ordonnée : ce que change l'ajustement

Le revenu est ici un facteur **ordonné**, donc ajusté comme un modèle à cotes proportionnelles. `Obs_cumOR` est le même modèle, avec un prédicteur à la fois :

```{r}
tab_reg(gss_simple, "rincome", c("race", "relig"),
        empirical = TRUE, color = c(TRUE, "adjustment"))
```

Lisez une ligne de gauche à droite : le rapport de cotes cumulé observé, puis celui du modèle, le **fond** colorant l'écart entre les deux. Être noir est associé à un revenu plus faible (`1/1,54` observé), et ajuster sur la religion ne le bouge presque pas (`1/1,51`) : l'association n'est pas expliquée par la religion. Comparez avec « bouddhiste/hindouiste », dont l'effet *grandit* une fois la race et les autres groupes tenus constants : l'ajustement peut renforcer une association aussi facilement qu'il peut en dissoudre une.

### Une variable expliquée nominale : le nombre brut tient dans la case

Un modèle multinomial dépense déjà une colonne par catégorie de la variable expliquée : un second jeu de colonnes doublerait le tableau. L'effet observé est donc imprimé **dans la case**, entre parenthèses :

```{r}
tab_reg(gss_simple, "party3", c("race", "relig"), family = "multinomial",
        empirical = TRUE, color = c(TRUE, "adjustment"))
```

`0,41 (0,41)` veut dire « modélisé 0,41, observé 0,41 » : rien à signaler. `0,08 (0,10)` veut dire que l'ajustement a un peu ramené l'effet vers 1. La note de bas de tableau dit quel nombre est lequel, et le survol d'une case (dans un export HTML) ajoute les pourcentages bruts qui sont derrière.

### Un score sommé

Avec `trials =`, la colonne observée donne le rapport de cotes des items sommés, `Obs_OR`, avec à côté le **score moyen** observé — le nombre moyen de lieux sur six. La colonne du modèle donne les deux mêmes quantités ajustées, si bien que la paire se lit d'un trait.

```{r}
tab_reg(tea, "tea_where", c("sex", "SPC", "Sport"),
        family = "binomial", trials = length(tea_where_vars),
        empirical = TRUE, color = c(TRUE, "adjustment"))
```

### Comment le lire — et comment ne pas le lire

Trois habitudes valent la peine d'être prises.

**Un écart est un indice, pas un verdict.** « Ajuster sur la religion a divisé cet effet par deux » est une phrase sur votre modèle, pas sur le monde : elle vaut pour *ces* variables de contrôle, mesurées *ainsi*. Un autre jeu de contrôles donne un autre écart.

**Ne lisez pas un écart comme « le vrai effet moins l'effet biaisé ».** Les deux nombres sont des estimations. Si le nombre brut repose sur peu de personnes, il fluctue, et l'écart fluctue avec lui. C'est à cela que sert le grisage (ci-dessous).

**Attention à l'échelle, surtout avec les rapports de cotes.** Un rapport de cotes change quand on ajoute un prédicteur *même si ce prédicteur n'a rien à voir avec l'exposition* : une propriété purement mathématique, la non-collapsibilité. Sur les colonnes de rapports de cotes ci-dessus, une part de chaque écart est donc de l'arithmétique, pas de la confusion, et les couleurs restent purement descriptives : elles montrent la taille du déplacement sans prétendre qu'il est significatif. Si vous voulez un écart testable, demandez une mesure collapsible — un rapport de risques (`family = "poisson"` sur une variable binaire) ou un effet marginal (`effect = "marginal"`), qui est aussi la quantité la plus facile à expliquer :

```{r}
tab_reg(gss_simple, "party3", c("race", "relig"), family = "multinomial",
        effect = "marginal", empirical = TRUE, color = c(TRUE, "adjustment"),
        color_signif = "grey_non_signif")
```

La case se lit maintenant « effet modélisé en points de pourcentage, effet observé entre parenthèses », et un fond qui reste gris signifie que les deux ne se distinguent pas du hasard.

### Pour mémoire : quels chemins portent un test, et avec quelle erreur-type

La couleur `"adjustment"` montre toujours la **taille** de l'écart. Qu'elle le *teste* aussi dépend d'une propriété de la mesure d'effet, et le tableau tranche pour vous :

| ce que vous avez demandé | effet observé | écart testé ? |
|---|---|---|
| `effect = "marginal"` — binomial, multinomial, ordinal, Poisson | oui | **oui** |
| `measure = "ratio"` sur une variable binaire (rapports de risques) | oui | **oui** |
| rapports de taux d'incidence de Poisson, bêta linéaire | oui | **oui** |
| rapports de cotes — binomial, multinomial, ordinal cumulé | oui | non (non collapsible) |
| une `formula =` composée | non | non |
| une variable à 3 modalités ou plus *pondérée*, avec `effect = "marginal"` | oui | non (pas de méthode `marginaleffects`) |

Là où il n'y a pas de test, `color_signif` est ignoré pour ce canal et les couleurs se lisent descriptivement : le tableau ne feint jamais une significativité qu'il n'a pas.

Là où il y en a un, les deux estimations ont été ajustées sur les mêmes lignes : elles sont donc corrélées, et l'erreur-type de leur différence est plus petite que ne le suggérerait `sqrt(SE₁² + SE₂²)`. tabxplor utilise la variance d'échantillonnage de la différence de leurs deux **fonctions d'influence** (Weesie 1999 ; Mize, Doan & Long 2019), fondée sur le plan de sondage quand il y a des poids. Pour une variable à 3 modalités ou plus, la jambe « modèle » est le score du logit multinomial ou cumulé multiplié par sa propre matrice de variance, et la jambe « observée » est une forme close — la même qui produit l'intervalle brut que le tableau imprime. Les trois politiques `color_signif` lisent alors ce seul intervalle exactement comme partout ailleurs dans tabxplor : `"ignore"` colore l'écart quoi qu'il arrive, `"grey_non_signif"` le grise sauf si l'intervalle exclut « aucun changement », et `"guaranteed_effect"` colore le *plancher* de l'écart (« l'ajustement l'a déplacé d'au moins ×1,1 »).

Deux limites, énoncées plutôt que cachées. Chaque case est testée seule, sans correction pour comparaisons multiples : lisez le motif d'ensemble plutôt que la case isolée. Et le test utilise la variance robuste (sandwich) des deux côtés — ce qui est correct pour comparer deux estimateurs spécifiés différemment, mais peut s'écarter de quelques pour cent de l'intervalle descriptif imprimé à côté.


## Régression linéaire (une variable expliquée numérique)

Une variable expliquée continue donne de simples coefficients de régression linéaire (ici nous fixons `family` explicitement, parce qu'un entier comme `age` est ambigu — il pourrait aussi être modélisé comme un comptage `family = "poisson"`) :

```{r}
tab_reg(gss_simple, "age", c("race", "marital", "relig", "rincome"), family = "gaussian")
```

Dans le cas d'une régression linéaire, la **contrepartie empirique/observée du coefficient du modèle** pour un prédicteur catégoriel est simplement la **différence de moyennes** : ici, la différence d'âge moyen par modalité de la variable explicative (prédicteur), comparée à la modalité de référence.
```{r}
tab_reg(gss_simple, "age", c("race", "marital", "relig", "rincome"), 
        family = "gaussian", empirical = TRUE
        )
```

Les âges moyens empiriques, et les différences d'âge moyen par rapport à la référence, peuvent être calculés dans un simple tableau avec :

```{r}
tab(gss_simple, "race", "age", pct = "row", digits = 2, na = "drop",
    color = "difference", ref = 1, ci_method = c(mean_diff = "ols")
) |>
  mutate(diff = set_display(age, "diff"))
# ols : variance commune a TOUS les niveaux de la variable, si bien que les intervalles sont
#   exactement ceux que la regression lineaire donne a ses coefficients
#   ("student" ne met en commun que les deux groupes compares).
```


## Régression de Poisson (une variable expliquée de comptage)

Lorsque la variable à expliquer est un comptage, un "nombre de x" par unité de temps ou d’espace, on préfère une regression de poisson : 

```{r}
tab_reg(gss_simple, "tvhours", c("race", "marital", "relig", "rincome"), family = "poisson")
```

Un **rapport de taux d'incidence** (IRR) de 1,5 signifie « 50 % d'heures de télévision de plus par jour ». Les modèles de Poisson non pondérés utilisent automatiquement des erreurs-types proportionnelles à la dispersion observée (quasi-Poisson), si bien que les comptages surdispersés obtiennent des intervalles de confiance plus larges/plus fiables. Concrètement : lorsque la variable expliquée est surdispersée, `family = "poisson"` renvoie des IC et des pvalues **identiques à `family = "quasipoisson"`** et émet un avertissement le signalant ; à équidispersion (≈ 1), le résultat correspond à un simple `glm(family = poisson)`.

Dans le cas d'une régression de Poisson, la **contrepartie empirique/observée du coefficient exponentié du modèle** pour un prédicteur catégoriel est le **rapport de moyennes** : ici, le rapport des heures moyennes de télévision par jour de la catégorie étudiée sur les heures moyennes de télévision de la modalité de référence.

```{r}
tab_reg(gss_simple, "tvhours", c("race", "marital", "relig", "rincome"), 
        family = "poisson", empirical = TRUE
        )
```

Les heures moyennes observées/empiriques de télévision par jour, et les différences de taux de visionnage par rapport à la référence, peuvent être calculées dans un simple tableau de moyennes avec :

```{r}
tab(gss_simple, "race", "tvhours", pct = "row", digits = 2, na = "drop",
    color = "ratio", ref = 1,  ci_method = c(mean_ratio = "quasipoisson")
) |>
  mutate(IRR = set_display(tvhours, "ratio"))
# la methode par defaut pour les intervalles de confiance 
#   est le rapport de moyennes robuste a variance inegale ;
#  on utilise "quasipoisson" pour correspondre a ceux calcules 
#   par la regression quasi-poisson -- une dispersion estimee sur tous les niveaux
#   (hypothese : la variance est proportionnelle a la moyenne).
```

## Ce que rapporte une colonne de modèle : `family` × `effect` × `measure`

Cette section est la référence derrière tous les tableaux ci-dessus. Trois arguments déterminent le contenu d'une colonne de modèle, et ils répondent à trois questions distinctes : **`family`** — quel modèle est ajusté ; **`effect`** — quel contraste est rapporté ; **`measure`** — sur quelle échelle il est exprimé.

Deux d'entre eux se tapent rarement. `family` est détectée à partir de la variable expliquée, et `measure` retombe sur la mesure avec laquelle cette famille se lit habituellement — un rapport de cotes pour un modèle logistique, un rapport de taux d'incidence pour un modèle de Poisson, un simple coefficient pour un modèle linéaire. Ce qui reste à choisir, c'est `effect`, et c'est le choix qui mérite d'être compris.

**Une règle sous-tend les trois, et c'est ce qui diffère de `tab()`.** `effect` et `measure` changent le **modèle qui est ajusté** ; `display` ne change que ce que la case **affiche**. Dans un tableau croisé, toutes les mesures viennent des mêmes effectifs : demander un rapport plutôt qu'une différence est un choix d'affichage. Dans une régression, non : un rapport de risques est un autre ajustement qu'un rapport de cotes. Changer `display` ne change donc jamais un chiffre, alors que changer `effect` ou `measure` peut changer tous les chiffres de la colonne.

### Les trois valeurs d'`effect`, en mots simples

| `effect` | la question à laquelle il répond | son nom dans la littérature |
|---|---|---|
| `"coefficient"` | deux personnes semblables sur les autres prédicteurs : que fait celui-ci ? | effet conditionnel |
| `"marginal"` | si tout le monde le changeait, de combien bougerait le résultat ? | effet marginal moyen (AME) |
| `"at_reference"` | la même chose, pour une personne au profil de référence | effet au profil de référence |

À la main, on les obtiendrait avec `coef(glm(...))` (exponentié quand la mesure est un rapport), avec `marginaleffects::avg_comparisons(model)`, et avec le même appel sur un profil d'une seule ligne où chacun des autres prédicteurs est à sa modalité de référence ou à sa moyenne. `"coefficient"` est la valeur par défaut, et celle que tous les manuels impriment.

**Quand les trois diffèrent-ils ?** Dans un modèle linéaire, jamais : le coefficient, l'effet marginal moyen et l'effet au profil de référence sont le même nombre (sauf si le prédicteur a été ajusté avec une courbe — voir `shape =` plus bas). C'est exactement pour cela que `effect = "marginal"` est *refusé* sur un modèle linéaire, comme sur un rapport de taux de Poisson : moyenner ne change rien, et une même quantité ne doit pas porter deux noms. Demandez le coefficient. Dans un modèle logistique, de Poisson, multinomial ou ordinal, le lien est courbe : l'effet d'un prédicteur dépend donc de l'endroit où l'on se trouve sur la courbe. Un coefficient répond alors « pour une personne comme celle-ci », et un effet marginal moyen répond « pour cette population, telle qu'elle est réellement » — c'est pourquoi l'AME est en général le nombre le plus parlant à rapporter, et le coefficient le plus comparable d'une étude à l'autre.

**`effect = "at_reference"`** évalue l'effet au profil de référence — l'individu abstrait qui combine la modalité de référence de chaque prédicteur — au lieu de le moyenner sur l'échantillon. Pour un modèle multinomial, il donne en outre accès à un contraste que les deux autres n'ont pas : le rapport de cotes de chaque catégorie de la variable expliquée *contre toutes les autres*, à ce profil.

```{r, eval = FALSE}
tab_reg(gss_simple, "married", c("race", "age"), effect = "at_reference")
```

### La grille : ce que construit chaque combinaison

Chaque case ci-dessous est l'acronyme que la combinaison place dans l'en-tête de colonne, après le préfixe constant `Model_` (`diff` donne `Model_diff`, `mRR` donne `Model_mRR`). La première colonne dit quelles variables expliquées atteignent chaque ligne, † marque la mesure par défaut de la famille, et ≡ marque une combinaison refusée parce qu'elle *est* le coefficient (voir plus bas).

| variable expliquée   | `family`          | `measure`        | `"coefficient"` | `"marginal"` | `"at_reference"` |
|----------------------|-------------------|------------------|-----------------|--------------|------------------|
| numérique            | gaussian          | `"difference"` † | `diff`          | ≡            | `refdiff`        |
| numérique            | gaussian          | `"ratio"`        | `RoM`           | `mRoM`       | `refRoM`         |
| numérique            | gaussian          | `"odds_ratio"`   | non défini      | —            | —                |
| numérique (comptage) | poisson           | `"ratio"` †      | `IRR`           | ≡            | `refIRR`         |
| numérique (comptage) | poisson           | `"difference"`   | —               | `mdiff`      | `refdiff`        |
| numérique (comptage) | poisson           | `"odds_ratio"`   | non défini      | —            | —                |
| numérique (score)    | binomial+`trials` | `"odds_ratio"` † | `OR`            | —            | —                |
| numérique (score)    | binomial+`trials` | `"ratio"`        | `RR`            | `mRR`        | `refRR`          |
| numérique (score)    | binomial+`trials` | `"difference"`   | `RD`            | `mRD`        | `refRD`          |
| facteur, 2 modalités | binomial          | `"odds_ratio"` † | `OR`            | —            | —                |
| facteur, 2 modalités | binomial          | `"ratio"`        | `RR`            | `mRR`        | `refRR`          |
| facteur, 2 modalités | binomial          | `"difference"`   | `RD`            | `mRD`        | `refRD`          |
| facteur, 3+ non ord. | multinomial       | `"odds_ratio"` † | `OR`            | —            | `refOR` ¹        |
| facteur, 3+ non ord. | multinomial       | `"ratio"`        | —               | `mRR`        | `refRR`          |
| facteur, 3+ non ord. | multinomial       | `"difference"`   | —               | `mRD`        | `refRD`          |
| facteur, ordonné     | ordinal           | `"odds_ratio"` † | `cumOR`         | —            | —                |
| facteur, ordonné     | ordinal           | `"ratio"`        | —               | `mRR`        | `refRR`          |
| facteur, ordonné     | ordinal           | `"difference"`   | —               | `mRD`        | `refRD`          |

† la mesure sur laquelle la famille retombe quand vous ne dites rien.
¹ chaque modalité de la variable expliquée *par rapport aux autres*, au profil de référence.
≡ le même nombre que le coefficient : l'appel est refusé et renvoie vers `effect = "coefficient"`.

Les trois états sont ceux qu'affiche `reg_measures()`, et ce ne sont pas les mêmes refus :

- un en-tête — **available** (disponible) : l'appel le construit ;
- **not defined** (non défini) — la quantité n'existe pas pour cette variable expliquée, quoi que l'on implémente (un rapport de cotes a besoin d'une probabilité dont prendre la cote, et un comptage n'en a pas) ;
- `—` — **not offered** (non proposé) : tabxplor ne le construit pas, et le message d'erreur énumère ce que cette variable expliquée propose ;
- `≡` — **le coefficient lui-même** : le lien est collapsible, donc moyenner les effets individuels redonne exactement le coefficient. Deux noms pour une seule quantité, c'est précisément ce que ce vocabulaire cherche à éviter : l'appel est refusé et nomme le coefficient. C'est pourquoi un modèle linéaire n'a pas de ligne `effect = "marginal"` — son coefficient *est* déjà l'effet marginal moyen.

Un autre état n'existe qu'à l'exécution : un lien qui ne converge pas sur *vos* données. L'appel le dit, et pour la différence de risques il retombe sur le modèle de probabilité linéaire.

`family = "quasipoisson"` a exactement la grille de `poisson` — elle change l'hypothèse de variance, pas ce qui est estimé. Et `measure = "log"` n'est pas une cinquième colonne : c'est la mesure par défaut de la famille montrée non exponentiée, sur l'échelle du lien du modèle, et l'en-tête dit laquelle il logarithme (`Model_log(OR)`, `Model_log(IRR)`, `Model_log(RoM)`, `Model_log(cumOR)`).

### Ce que veulent dire les en-têtes

Un en-tête nomme la **mesure** ; le **contraste** est un marqueur posé dessus. Il y a donc un acronyme à retenir par quantité, et un marqueur à lire par-dessus.

| acronyme | la quantité | comment l'obtenir à la main |
|----------|-------------|------------------------------|
| `OR` | rapport de cotes | `exp(coef(glm(y ~ ., binomial)))` |
| `cumOR` | rapport de cotes cumulé | `exp(coef(MASS::polr(...)))`, le modèle à cotes proportionnelles |
| `RR` | rapport de risques | Poisson modifiée, erreurs-types robustes (Zou 2004) |
| `RD` | différence de risque, en points | `glm(y ~ ., binomial("identity"))`, erreurs-types robustes |
| `IRR` | rapport de taux d'incidence | `exp(coef(glm(y ~ ., poisson)))` |
| `RoM` | rapport de moyennes | pseudo-Poisson log, erreurs-types robustes (Santos Silva & Tenreyro 2006) |
| `diff` | différence de moyennes | `coef(lm(...))` |

| marqueur | se lit | exemple |
|----------|--------|---------|
| *(aucun)* | conditionnel — les autres prédicteurs tenus fixes | `Model_OR` |
| préfixe `m` | marginal — moyenné sur l'échantillon | `Model_mRR` |
| préfixe `ref` | au profil de référence | `Model_refRD` |
| `log(…)` | le même estimand, non exponentié | `Model_log(OR)` |

La colonne observée porte la mesure **sans** marqueur (`Obs_RR` à côté de `Model_mRR`) : c'est un effet à un seul prédicteur, et là où ses valeurs viennent directement des effectifs, un contraste marginal et un contraste conditionnel sont le même nombre.

Les deux voies « rapport » méritent d'être nommées, car toutes deux sont standard et aucune n'est un défaut de `glm()` : `measure = "ratio"` sur une variable **binaire**, c'est la Poisson modifiée (une vraisemblance de Poisson sur des données 0/1, rendue honnête par une variance sandwich — Zou 2004), ce que les épidémiologistes utilisent pour obtenir un rapport de risques sans les ennuis de convergence d'un ajustement log-binomial ; `measure = "ratio"` sur une variable **numérique**, c'est la même astuce une famille plus loin, une pseudo-vraisemblance de Poisson à lien log avec erreurs-types robustes (Santos Silva & Tenreyro 2006), qui donne un rapport de moyennes.

### Avec `effect = "coefficient"`, la mesure choisit le modèle

C'est une propriété de la ligne **coefficient** seule, et cela mérite d'être dit précisément. Avec `effect = "marginal"` ou `"at_reference"`, chaque mesure est calculée à partir du modèle propre à la famille — le logit pour une variable binaire, le lien log pour un comptage — et seule la dernière étape, la moyenne, change. Avec `effect = "coefficient"`, la mesure *est* le coefficient : en demander une que la famille ne rapporte pas par défaut **change donc le lien, et avec lui l'ajustement**. Exactement trois combinaisons le font ; tout le reste de la ligne « coefficient » est le même ajustement, lu sur une autre échelle. Chacune achète un nombre directement lisible au prix d'une hypothèse :

| `family` et `measure` | ce qui est ajusté | ce que le coefficient suppose |
|---|---|---|
| binomial · `"odds_ratio"` *(défaut)* | régression logistique | un rapport de cotes constant selon les profils |
| binomial · `"ratio"` | Poisson modifiée, erreurs-types robustes | un rapport de risques constant |
| binomial · `"difference"` | binomiale à lien identité, erreurs-types robustes | une différence de risques constante |
| gaussian · `"difference"` *(défaut)* | régression linéaire | une différence de moyennes constante |
| gaussian · `"ratio"` | pseudo-Poisson à lien log, erreurs-types robustes | E(y) = exp(xβ) : rapport constant |
| poisson · `"ratio"` *(défaut)* | Poisson, erreurs-types quasi-Poisson | un rapport de taux constant |
| ordinal · `"odds_ratio"` *(défaut)* | modèle à cotes proportionnelles | un seul rapport de cotes, à chaque seuil |
| multinomial · `"odds_ratio"` *(défaut)* | logit multinomial | un rapport de cotes constant par catégorie |

Ce que dit la littérature sur les trois qui changent le lien :

- **Le rapport de risques est une voie bien établie, pas un bricolage.** `measure = "ratio"` sur une variable binaire ajuste la Poisson modifiée de Zou, qui existe précisément pour éviter les échecs de convergence d'un ajustement log-binomial, et qui est une pratique standard en épidémiologie. Ses limites propres sont d'une autre nature que celles de la différence de risques : les risques ajustés ne sont pas bornés par 1, et sur de petits effectifs ou des données creuses l'estimation comme l'erreur-type sandwich sont biaisées — des variantes pénalisées existent pour ce cas.
- **La différence de risques est la voie fragile.** Un lien identité n'est borné d'aucun côté : il peut donc prédire des risques impossibles, et simplement ne pas converger. Quand cela arrive, tabxplor ajuste le modèle de probabilité linéaire à la place et le pied de tableau le dit — les deux visent la même quantité, mais ce sont des estimateurs différents, qui ne coïncident que si le modèle est juste.
- **Le rapport de moyennes est convergent dès que la fonction de moyenne est juste.** La pseudo-vraisemblance de Poisson ne prétend pas que votre variable expliquée est un comptage : c'est un moyen d'obtenir le lien log, et son erreur-type robuste n'exige pas que la variance de Poisson soit correcte. Rien, en revanche, ne rattrape une fonction de moyenne fausse — et la variable expliquée doit être non négative.
- **Le défaut n'est pas non plus sans hypothèse.** Un coefficient logistique suppose un rapport de cotes constant, un coefficient ordinal le même rapport de cotes à chaque seuil (le test de Brant du pied de tableau le vérifie), et le rapport de cotes n'est pas collapsible : il bouge quand on ajoute une variable de contrôle, même là où il n'y a rien à confondre.

**Quelle voie choisir.** Si c'est un rapport de risques ou une différence de risques que vous voulez *rapporter*, le choix le plus sûr est de laisser le modèle sur l'échelle propre à sa famille et de demander la mesure par `effect = "marginal"`. Trois raisons, dont aucune n'est affaire de goût : le logit converge toujours et ne peut jamais prédire une probabilité hors de 0–100 %, alors que les liens log et identité peuvent faire l'un et l'autre ; un effet marginal n'impose aucune hypothèse de constance sur l'échelle que vous rapportez, puisqu'il moyenne l'effet que le modèle ajusté implique réellement au profil de chaque répondant ; et les lignes marginales tournent toutes sur le modèle propre à la famille, si bien que changer la mesure montrée ne change jamais ce qui a été estimé.

Cela dit, ce sont deux questions différentes, et non deux écritures d'une seule. Un coefficient est un effet **conditionnel** — « deux personnes semblables sur tous les autres prédicteurs » — et un effet marginal une **moyenne de population**. Prenez la voie du coefficient quand c'est la quantité conditionnelle que vous voulez : pour vous aligner sur une estimation conditionnelle publiée, ou quand « l'effet a la même taille partout sur cette échelle » est précisément ce que vous entendez affirmer.

### Précautions à connaître

- **Une variable binaire avec `family = "poisson"` n'est pas un modèle de comptage.** tabxplor le réécrit en `family = "binomial", measure = "ratio"` — la Poisson modifiée, dont `exp(coef)` est un rapport de *risques*, pas un rapport de taux d'incidence — et le dit. Nommer la mesure plutôt que la distribution est l'écriture la plus claire.
- **`measure = "ratio"` sur une variable numérique s'arrête sur une variable négative.** Un rapport de moyennes n'y est pas défini ; l'appel suggère de modéliser le `log()` d'une variable positive, ou d'utiliser `measure = "difference"`.
- **`Model_RD` et `Model_mRD` sont tous deux en points de pourcentage, et ne sont pas le même nombre.** `Model_RD` est une différence de risques conditionnelle issue d'un ajustement à lien identité, `Model_mRD` une différence marginale standardisée sur l'ajustement logistique (voir ci-dessus) — c'est ce que dit le marqueur `m`.
- **`measure = "log"` a besoin de quelque chose dont prendre le log.** Il logarithmise la mesure par défaut de la famille, donc il est refusé là où cette mesure est déjà additive (un coefficient linéaire, un effet marginal moyen). Écrivez `"log_odds"`, `"log_risk"` ou `"log_rate"` pour logarithmiser une mesure choisie.
- **Les rapports de cotes ne sont pas collapsibles** : `color = "adjustment"` colore donc l'écart sur une colonne OR mais ne le teste jamais (voir *Comment le lire — et comment ne pas le lire*, plus haut). Demandez `measure = "ratio"` ou `effect = "marginal"` si vous voulez un écart que le test puisse lire.
- **Une combinaison n'a pas de contrepartie observée.** Avec `effect = "at_reference"`, le modèle est conditionnel à un profil alors que les colonnes observées restent marginales sur tout l'échantillon : les deux sont montrées mais pas comparées — `color = "adjustment"` et `{obs}` restent vides.
- **Ce qui demande un paquet en plus, et ce qui n'a pas de méthode.** `effect = "at_reference"` passe par **marginaleffects** ; un modèle multinomial ou ordinal *pondéré* n'a aucune méthode d'effets marginaux, il faut donc y garder `effect = "coefficient"`. (`display`, lui, s'applique à toutes les colonnes, marginales ou non.)

### Interroger votre propre variable expliquée

`reg_measures()` affiche cette grille pour une variable expliquée de vos propres données, avec son statut case par case — elle lit la table même contre laquelle `tab_reg()` se résout, donc ce qu'elle affiche est ce que la fonction fait :

```{r}
reg_measures(gss_simple, "married")
```

La même liste est dans `?tab_reg`, section *« Which estimands each outcome offers »*, générée depuis la même source.


## Données pondérées et *survey-design*

Passer une variable de pondération avec `wt =` utilise un *survey design* / **plan de sondage** (`survey::svyglm()`). Le cadre qu'utilise `tabxplor` est simple : l'**estimation du coefficient est pondérée**, et les erreurs-types du modèle prennent en compte les poids inégaux, pour obtenir des intervalles de confiance plus larges mais plus fiables. Les contreparties observées `Obs_*` sont sur la même base, toujours — c'est ce qui les rend comparables à la colonne du modèle placée à côté.

```{r, eval = FALSE}
# `weight` est une variable de poids -- le cas courant :
tab_reg(data, "dependent", c("pred1", "pred2"), wt = "weight")
```

Il n'y a que **deux façons de transmettre vos poids à tabxplor**, et c'est délibéré. Soit vous donnez une variable de poids à `wt =`, soit — lorsque votre fichier porte aussi des strates, des grappes, une correction de population finie ou un calage — vous construisez le plan une fois avec le package [survey](https://CRAN.R-project.org/package=survey) et vous passez **le plan lui-même** comme `data` :

```{r, eval = FALSE}
library(survey)
d <- svydesign(ids = ~psu, strata = ~strate, weights = ~w, data = mon_enquete, nest = TRUE)
tab_reg(d, "dependent", c("pred1", "pred2"), empirical = TRUE)
```

Tout suit alors ce plan, dans un seul régime : les coefficients `Model_*` et leurs intervalles (`survey::svyglm()`), les effets marginaux moyens, la mise à l'échelle par écart-type des prédicteurs numériques, le test d'écart modèle-vs-observé — **et les colonnes observées `Obs_*`**, dont les intervalles sont construits sur la variance de plan de chaque cellule. Ce dernier point est décisif pour la comparaison dont parle cette vignette : la colonne du modèle et la colonne observée à côté d'elle sont désormais mesurées de la même façon, donc un écart entre elles porte sur l'**ajustement**, et non sur deux notions différentes de l'incertitude.

Deux limites honnêtes. Une comparaison *entre deux cellules* (un rapport de cotes observé, une différence de risque) ignore la covariance de plan entre elles, et tombe donc à quelques pourcents de la réponse exacte — contre les 15 à 25 % d'écart de l'époque où ces colonnes étaient calculées comme si l'échantillon était aléatoire simple. Et une variable expliquée à 3 modalités ou plus (nominale, ordinale) n'a pas de *colonne* observée : sa valeur brute est repliée dans la cellule du modèle, sous forme de point, sans intervalle à fonder sur le plan.

Sans plan de sondage, les intervalles des colonnes observées tiennent déjà compte de la pondération exactement (le plan plat, `ids = ~1`) — une correction de l'inégalité des poids seule, aveugle aux grappes et au calage.

**Pourquoi un `tab_reg()` pondéré n'est pas un `tab()` pondéré.** `tab_reg()` n'a pas le choix : ses colonnes observées doivent être mesurées comme la colonne de modèle placée à côté, et celle-ci est fondée sur le plan par construction (`survey::svyglm()`). `tab()`, lui, a le choix, et garde comme défaut la convention descriptive — une estimation pondérée sur l'effectif brut. La note de bas de page de chaque tableau dit lequel a été utilisé, et `tab(design_effect = TRUE)` est ce qui aligne les deux. Dans le vocabulaire de `vignette("tabxplor")` : `tab_reg()` est toujours au **niveau 2** (ou au niveau 3 sous un plan de sondage), là où `tab()` démarre au niveau 1.


## Comparer plusieurs modèles

Il est possible de passer une **liste nommée** d'ensembles de variable explicatives (prédicteurs) pour afficher plusieurs modèles côte à côte. Le test du rapport de vraisemblance (*likelihood ratio test*) est une clé de plus dans `stats =` : `stats = "compare_baseline"` compare chaque modèle au premier (on en désigne un autre avec `stats = c(compare_baseline = "M2")`), `stats = "compare_sequential"` compare chaque modèle au précédent :

```{r}
tab_reg(gss_simple,
        "married",
        list("Race only"    = "race",
             "+ age"        = c("race", "age"),
             "+ party"      = c("race", "age", "party3")),
        stats = "compare_sequential")
```

## Le même modèle au sein de sous-populations

`tab_vars =` est l'analogue du `tab_vars` de `tab()` pour une regression : le même modèle est ajusté **au sein de chaque modalité** de la variable choisie, et les tableaux par groupe sont empilés en un seul tableau. Cela permet de répondre à la question : « cet effet est-il confirmé dans chaque sous-groupe ? ».

```{r}
tab_reg(gss_simple, "married", c("race", "rincome"), tab_vars = "year")
```

Lire une ligne d'un groupe à l'autre est la même corvée que comparer un modèle à son effet observé, et
la réponse est la même : `color = "between_groups"` colore la distance entre l'effet de chaque groupe
et celui du **premier** groupe, sur la même ligne. Là où le test de comparaison de modèles ci-dessous
dit « ces modèles diffèrent » une fois pour tout le modèle, ceci dit *quels effets* diffèrent selon les
groupes — une lecture prédicteur par prédicteur de ce que les statisticiens appellent l'interaction.

Les groupes réunissent ici des personnes différentes : l'écart entre deux de leurs effets peut donc
être testé — et il l'est, si bien que `color_signif` fonctionne comme partout ailleurs. Avec
`"grey_non_signif"`, une couleur de fond signifie alors « c'est vraiment un effet différent, pas
seulement du bruit » :

```{r}
tab_reg(gss_simple, "married", c("race", "rincome"), tab_vars = "party3",
        color = c(TRUE, "between_groups"), color_signif = "grey_non_signif")
```

Couleur du texte = la force de l'effet dans ce groupe. Couleur de fond = la distance à l'effet du
premier groupe sur la même ligne, grisée lorsque l'écart pourrait être dû au hasard. Le premier groupe
sert de référence et reste vide (rien n'est comparé à soi-même) ; réordonnez les modalités avec
`forcats::fct_relevel()` pour en choisir un autre. Survoler une case du tableau html donne les chiffres
exacts : l'effet de l'autre groupe, la taille de l'écart, son intervalle de confiance et son p.

Le bas de tableau a gagné une ligne au passage : **un test par prédicteur**, qui demande « ce
prédicteur agit-il différemment selon les groupes ? » pour toutes ses modalités à la fois. C'est la
version agrégée de la même question, et c'est celle qu'il faut citer — parce qu'elle est posée une
fois, et non une fois par case. Elle s'obtient aussi seule, sans les couleurs, avec
`stats = c("n", "group_interaction")`.

## Interactions : l'effet d'un prédicteur qui dépend d'un autre

La section précédente compare des **sous-populations** — un modèle par groupe. Une interaction pose la
même question **à l'intérieur d'un seul modèle**, où une troisième variable peut être contrôlée sur
tout l'échantillon. Elle s'écrit dans `predictors` avec le `*` de R, nu ou entre guillemets :

```{r}
tab_reg(gss_simple, "married", c(race*party3, relig), empirical = TRUE)
```

`race*party3` se lit « l'effet de la race, autorisé à varier avec le parti », et c'est un
**prédicteur comme un autre** : une ligne par case du croisement, chacune comparée à une seule case de
référence commune, avec son effectif, le taux observé et le taux ajusté à côté. Rien d'autre ne
change — les couleurs, les étoiles, la colonne observée et le pied de tableau fonctionnent comme sur
n'importe quelle variable, parce que le couple *est* devenu une variable.

Lisez une ligne à la fois : « les Noirs républicains ont <tant> de fois les chances d'être mariés de
la case de référence, et <x> % contre <y> % prédits ». C'est la présentation que les épidémiologistes
recommandent pour une interaction (Knol & VanderWeele 2012) : un effet par strate contre une référence
commune unique, avec les taux réels affichés.

`a*b` est l'écriture de R et signifie ici exactement ce qu'elle signifie dans `glm()` : `a + b + a:b`.
L'ordre choisit la présentation, jamais le modèle — `a*b` et `b*a` sont le même ajustement, et les
lignes portent sur celle que vous mettez en premier. (Le `a:b` de R, c'est-à-dire le terme
d'interaction *sans* ses effets principaux, est un autre modèle, dont l'ajustement dépend de l'endroit
où se trouve le zéro de chaque variable : `tab_reg()` le refuse en le nommant plutôt que d'en faire un
synonyme.)

Les deux variables d'un couple sont **fournies par l'interaction** : ne les listez pas à côté d'elle.
Écrire `c(race, party3, race*party3)` est une erreur, pas un modèle plus riche. Ce que cela permet,
c'est de demander naturellement si l'interaction vaut la peine :

```{r}
tab_reg(gss_simple, "married",
        list(additive = c(race, party3), crossed = c(race*party3)),
        stats = "compare_sequential")
```

Le pied de tableau y répond deux fois, avec le même nombre : la comparaison de modèles, et la ligne
**`Interaction (LR)`**, présente par défaut sur un modèle linéaire ou logistique. C'est cette ligne
qu'il faut citer : les étoiles d'une case disent qu'elle diffère de la case de référence, ce qui est
surtout l'effet des deux variables prises séparément ; la ligne du pied dit si la *configuration*
s'écarte de ce que ces effets séparés prédisent à eux seuls.

### Un prédicteur continu : des pentes par groupe

Une variable continue n'a pas de cases à croiser : `age*race` donne alors l'autre lecture honnête —
la **pente de `age` à l'intérieur de chaque modalité de `race`**, directement issue du modèle, dans
l'unité que la ligne nomme :

```{r}
tab_reg(gss_simple, "married", c(age*race, relig), empirical = TRUE)
```

Le modérateur garde son propre bloc (le modèle le contient), et tous les `effect` fonctionnent ici
aussi : `effect = "marginal"` donne l'effet marginal moyen de chaque groupe. Pour obtenir plutôt le
tableau de cases, découpez la variable continue en groupes — c'est en général la réponse la plus
lisible :

```{r, eval = FALSE}
tab_reg(gss_simple, "married", c(age*race, relig), shape = c(age = "quartiles"))
```

### L'échelle porte l'interaction

Une réserve à énoncer clairement, car ce n'est le défaut d'aucune méthode : **une interaction dépend
de l'échelle sur laquelle on la mesure**. Un modèle sans interaction sur l'échelle des rapports de
cotes en a généralement une sur l'échelle des probabilités, et réciproquement — c'est ce que font une
fonction de lien et la non-collapsibilité (Ai & Norton 2003). La réponse de tabxplor est de rendre
l'échelle visible plutôt que d'en choisir une : imprimez le même tableau des deux façons,
`measure = "odds_ratio"` puis `effect = "marginal", measure = "difference"`, et dites laquelle vous
lisez.

Pour une spécification que la surface d'arguments ne sait pas exprimer — contrastes personnalisés,
offset écrit à la main, terme à trois facteurs — une **formule de modèle** dans `outcome` reste la
porte de sortie des expert·es (`tab_reg(d, married ~ race * age * relig)`). Elle ajuste exactement ce
que vous écrivez, mais elle sort du cadre : ses lignes portent des noms bruts de coefficients, sans
effectifs, sans contrepartie observée et sans unité.



### Trois façons de se tromper

**Une case colorée signale un écart sur *cette mesure*, pas la preuve que la cause diffère.** Les
groupes peuvent différer simplement parce que le phénomène est plus rare chez les uns, ou plus
variable — et alors leurs effets diffèrent sur toutes les échelles, rapports de cotes, rapports de
risques et effets marginaux confondus. Aucune échelle n'y échappe : la lecture doit donc être prudente
plutôt qu'astucieuse.

**Il faut donc lire la forme d'ensemble, pas la case isolée.** Si toute une colonne est décalée dans le
même sens, les groupes diffèrent probablement de niveau ou de variabilité — c'est une propriété du
groupe, pas du prédicteur. Si **une seule ligne** ressort quand les autres restent sages, voilà à quoi
ressemble une vraie interaction. Les couleurs sont utiles justement parce qu'elles rendent cette forme
visible d'un coup d'œil. Ajouter `empirical = TRUE` affiche la fréquence de base de chaque groupe
(entre parenthèses dans la colonne observée), ce qui tranche le plus souvent la question.

**Chaque case est testée pour elle-même, sans correction pour le nombre de tests.** Dans un tableau
comptant sept comparaisons, environ un tableau sur cinq affichera une case colorée à tort. La ligne du
bas de tableau y échappe : elle pose une seule question par prédicteur.

### Pour mémoire : ce qui est exactement testé

Les deux groupes sont disjoints, donc les deux estimations sont indépendantes et l'erreur-type de leur
différence vaut `sqrt(SE_A² + SE_B²)` — le test classique de la différence entre deux estimations
indépendantes (Altman & Bland 2003). Les deux erreurs-types sont relues dans les intervalles de
confiance que le tableau affiche déjà : le test et les intervalles imprimés ne peuvent donc pas se
contredire. L'écart est mesuré sur l'échelle propre de l'effet — le log du rapport pour un rapport de
cotes, de risques ou de taux, la différence simple pour un bêta ou un effet marginal — et comparé à un
seuil normal (z), légèrement conservateur sur petits effectifs.

Les trois politiques lisent ce même intervalle :

| `color_signif` | ce que montre le fond |
|----------------|-----------------------|
| `"ignore"` (défaut dans `tab()`) | la taille de l'écart, coloré qu'il soit significatif ou non |
| `"grey_non_signif"` (défaut dans `tab_reg()`) | la même chose, grisée si l'intervalle de l'écart contient « aucune différence » |
| `"guaranteed_effect"` | le **plancher** de l'écart : « ces deux effets diffèrent d'au moins ×1,1 » (sur une échelle additive, « d'au moins 2 points ») |

Deux détails utiles. Les **étoiles** de significativité dans les cases continuent de lire le p de
chaque estimation — « cet effet diffère-t-il de 1 ? » — et non celui de l'écart ; le p de l'écart est
dans l'infobulle. Et le test agrégé du bas de tableau est un test du rapport de vraisemblance (un test
F pour les modèles linéaires et quasi, un test de Wald fondé sur le plan de sondage avec des poids —
la même règle que la comparaison de modèles ci-dessous), calculé sur un modèle groupé supplémentaire, et portant sur
les **coefficients** : avec `effect = "marginal"` les cases montrent des effets marginaux tandis que le bas
de tableau teste les coefficients, deux questions proches mais distinctes, et la ligne le précise.

## Affiner l'affichage, mettre à l'échelle un prédicteur

Plusieurs arguments changent *ce que chaque case affiche*, ou *comment un prédicteur est mis à l'échelle* sans changer le modèle lui-même.

**`display`** choisit la mise en page de la case — les mêmes dispositions nommées que `tab()`, dans la même grammaire `{}`. `"est_ci"` affiche l'intervalle de confiance à côté de chaque estimation :

```{r}
tab_reg(gss_simple, "married", c("race", "age"), display = "est_ci")
```

`"est_base"` ajoute la **prédiction ajustée par le modèle** dans la case de l'estimation — une probabilité ajustée pour un modèle logistique, une moyenne ajustée pour un modèle linéaire ou de comptage, chaque colonne répondant avec sa propre quantité. `"base_est"` inverse les deux, si bien que le tableau se lit comme des prédictions ajustées graduées par l'effet, et `"base"` n'affiche que les prédictions :

```{r}
tab_reg(gss_simple, "married", c("race", "age"), display = "est_base")
```

Une différence à noter : `display = "est_base"` *conserve* la colonne du rapport de cotes et ajoute la probabilité ajustée à côté, tandis que `effect = "marginal"` (vu plus haut) transforme la colonne **entière** en un effet marginal.

**`multiplier`** choisit l'**unité** dans laquelle l'effet d'un prédicteur continu est rapporté. Une unité est rarement une quantité lisible : un changement d'un an de `age` déplace à peine les cotes, donc son rapport de cotes reste près de 1, ne franchit jamais un seuil de couleur, et la ligne se lit comme « aucun effet » — alors qu'un écart-type entier d'âge multiplie les cotes par environ 0,66. Par défaut, l'effet est donc rapporté **par écart-type**, et la ligne indique lequel (`per SD/13.5`) — la variable est nommée dans la colonne d'à côté :

```{r}
tab_reg(gss_simple, "married", c("race", "age"))
```

Donnez une valeur unique pour la changer pour tous les prédicteurs continus, ou un vecteur nommé pour n'en modifier que certains — `"sd"`, `"2sd"` (grossièrement du bas au haut de la distribution), ou un nombre d'unités. `multiplier = 1` redonne l'effet brut par unité :

```{r}
tab_reg(gss_simple, "married", c("race", "age"), multiplier = c(age = 10))
```

Tout est mis à l'échelle ensemble — l'estimation, son intervalle, la colonne observée `Obs_*` et la comparaison modèle/observé — et la p-value ne change jamais. Deux points à connaître : comme la valeur par défaut n'est pas 1, le `Model_OR` d'un prédicteur continu ne correspondra **pas** à `exp(coef(glm(...)))` tant que vous ne demandez pas `multiplier = 1` ; et l'écart-type est mesuré une seule fois, sur les cas complets des prédicteurs, de sorte qu'une même variable garde la même unité entre plusieurs variables expliquées, entre modèles comparés et entre groupes de `split_var`.

### La référence à partir de laquelle un effet se lit

`ref` nomme la **référence** — pour un facteur, la modalité à laquelle les autres sont comparées ; pour un prédicteur continu, la valeur à laquelle il est **ancré** :

```{r}
tab_reg(gss_simple, "married", c("race", "age"), ref = c(race = "Black", age = 40))
```

Les deux moitiés sont une seule idée, et elles partagent une grammaire avec `multiplier` et `shape` : une valeur écrite **sans nom de variable** est la valeur par défaut pour tous les prédicteurs auxquels elle peut s'appliquer, une valeur nommée ne concerne que cette variable. Ainsi `shape = "quintiles"` découpe tous les prédicteurs continus, `multiplier = c("2sd", age = 10)` se lit « par deux écarts-types, sauf `age`, par décennie », et `ref = c("median", "last", race = "Black")` fixe les deux valeurs par défaut d'un coup — la valeur dit elle-même à quel type de prédicteur elle s'adresse (un nombre ou `"mean"` / `"median"` / `"min"` / `"max"` pour un continu, `"first"` / `"last"` pour un facteur).

Ancrer un prédicteur continu **ne change pas son propre effet** : une pente est la même d'où qu'on la lise. La ligne du prédicteur indique où se situe son ancrage, juste à côté de l'unité dans laquelle son effet est rapporté — `per SD/13.5 (at mean/42.4)`, ou `(at min/0)` — de sorte que le profil de la ligne Constant se lit sur le tableau lui-même. Ce que cela change, c'est la ligne **Constant**, et tout terme avec lequel le prédicteur interagit. C'est pourquoi la valeur par défaut est la moyenne et non zéro : personne n'a 0 an, donc l'ordonnée à l'origine d'un ajustement brut ne décrit personne. Lisez la ligne Constant comme la ligne de base dont le reste de la colonne s'écarte — une cote de base sur une colonne de rapports de cotes, une probabilité ou une moyenne de base sur une colonne additive — et son intitulé dit où se situe cette base (`Reference profile`, ou `Population average` avec `effect = "marginal"`). Si le zéro d'un prédicteur a bien un sens, dites-le : `ref = c(tvhours = 0)`.

L'ordre compte à un endroit, et il est fixé plutôt que deviné : `shape` recode d'abord la colonne (c'est elle qui définit *ce qu'est* la variable du modèle), puis l'ancrage s'applique au résultat. Donc `ref` sur un prédicteur en `"log"` ancre le log, et un prédicteur découpé en `"quartiles"` est devenu un facteur et prend un nom de modalité.



## Lire le résumé statistique du modèle

Le bas de tableau résume l'ajustement du modèle ; les statistiques qui apparaissent dépendent de la famille :

- **N** — le nombre d'observations utilisées.
- **LR vs null** — un test du rapport de vraisemblance du modèle entier contre le modèle à constante seule (le modèle vaut-il quelque chose ?).
- **McFadden R²** — un pseudo-R² pour les modèles binomiaux et de poisson (plus élevé = les prédicteurs expliquent davantage ; les valeurs sont bien plus petites qu'un R² linéaire).
- **AIC / BIC** — des critères d'information pour comparer des modèles sur les mêmes données (plus bas = meilleur ; le BIC pénalise davantage la complexité/le nombre de paramètres).
- **Association globale** — un test par prédicteur : *cette variable est-elle liée à la variable expliquée, tout court ?* Un bloc d'étoiles face à une modalité de référence ne peut pas y répondre, et c'est pourquoi un facteur à plusieurs modalités a besoin d'autre chose que de ses cases.
- Les modèles linéaires (`gaussian`) ajoutent les habituels **R² / R² ajusté / F / σ** ; les modèles de comptage ajoutent la **dispersion de Pearson (φ)**.

Pour les modèles pondérés, le résumé statistique est réduit (un test de Wald contre le modèle nul, un pseudo-R² de Nagelkerke / Cox–Snell, un AIC de Rao–Scott), car les quantités fondées sur la vraisemblance ne s'appliquent pas à un ajustement fondé sur un *survey-design*.

## Vérifier le modèle

Le même bas de tableau porte cinq **vérifications du modèle**, et il n'y a rien à apprendre au-delà des cinq noms : chacun désigne une hypothèse, et la parenthèse désigne l'instrument qui l'a mesurée. Trois d'entre elles ne coûtent rien et s'affichent par défaut ; les deux qui exigent d'ajuster un modèle — **Linearity** et **Proportionality** — se demandent par leur nom, ou toutes d'un coup avec `stats = "all"`.

```{r}
tab_reg(gss_simple, "married", c("race", "age", "rincome", "relig"), stats = c("n", "linearity", "dispersion", "influence", "collinearity"))
```

Lisez-les dans l'ordre où elles s'affichent, qui est l'ordre de ce que chacune menace :

- **Linéarité** — *l'effet de ce prédicteur est-il vraiment une seule droite ?* Une ligne par prédicteur continu. C'est la première à regarder, car une mauvaise forme ne reste pas dans sa propre ligne. Dans le modèle ci-dessus, laisser `age` se courber au lieu d'aller tout droit déplace d'environ un quart le rapport de cotes de la tranche de revenu la plus élevée, et fait basculer le verdict d'une autre tranche au seuil de 5 % — alors que rien dans le tableau ne le laisse deviner.
- **Proportionnalité (Brant)** — pour une variable expliquée ordinale, *un seul rapport de cotes cumulé suffit-il pour toutes les coupures ?*
- **Dispersion (ET robuste/du modèle)** — *les erreurs-types sont-elles assez larges ?* Environ 1 signifie que l'hypothèse de variance de la famille tient ; 1,4 signifie que les intervalles devraient être environ 40 % plus larges qu'ils ne le sont. Pour une variable de comptage, `family = "quasipoisson"` corrige exactement cela, et la ligne revient alors à environ 1 (tandis que la dispersion de Pearson φ continue de signaler la surdispersion elle-même). Sous un *survey-design*, elle dit simplement ce que le plan de sondage a changé — les intervalles sont déjà ceux du plan.
- **Influence (max dfbetas)** — *un seul enquêté porte-t-il le résultat ?* La quantité maximale, en erreurs-types, dont le retrait d'un seul enquêté déplace un coefficient. Avec des milliers d'enquêtés, c'est normalement rassurant de petitesse, et c'est bien le but. Attention : l'influence n'est pas la même chose que le fait d'être atypique — une réponse surprenante venant d'un enquêté par ailleurs ordinaire ne déplace rien.
- **Colinéarité (max VIF)** — *les données peuvent-elles distinguer ces prédicteurs ?* Au-dessus de 5 environ, deux prédicteurs mesurent en grande partie la même chose et leurs intervalles sont gonflés. La colinéarité ne biaise rien : c'est la seule vérification qui soit une mise en garde plutôt qu'un problème. (Elle nécessite le package `car`.)

Deux choses à savoir. Un test de courbure sur un prédicteur peut capter la mauvaise forme d'un **autre** prédicteur lorsque les deux sont fortement corrélés — une raison de plus de lire la ligne de colinéarité à côté. Et avec un grand échantillon d'enquête, presque toute *p*-value de diagnostic finit significative, ce qui explique que trois des cinq indiquent plutôt une grandeur.

### La forme sous laquelle un prédicteur continu est ajusté

La ligne de linéarité dit *si* une seule droite suffit. La petite courbe dessinée dans la cellule `n` — vide — d'un prédicteur continu dit *quelle forme les données ont réellement* — dix classes de la variable expliquée face au prédicteur, sur l'échelle du modèle, sans aucun modèle dedans :

```{r}
tab_reg(gss_simple, "married", c("race", "age"), family = "binomial")
```

`age` monte fortement puis s'aplatit : une seule pente résume mal cela. `shape =` est la manière de corriger, sans sortir du tableau. La réponse la plus lisible est en général de découper le prédicteur en groupes — il devient alors un facteur ordinaire, donc il obtient un rapport de cotes par groupe, son propre compagnon observé, des effectifs et des couleurs, et la forme devient visible dans les chiffres imprimés eux-mêmes :

```{r}
tab_reg(gss_simple, "married", c("race", "age"), family = "binomial",
        shape = c(age = "quintiles"), empirical = TRUE)
```

L'alternative parcimonieuse garde une seule variable et ajoute un terme de courbure, de sorte que `age` prend deux lignes : la pente à la moyenne, et `age²`, qui dit si la pente s'aplatit (en dessous de 1) ou s'accélère (au-dessus de 1) à mesure qu'on s'en éloigne.

```{r}
tab_reg(gss_simple, "married", c("race", "age"), family = "binomial",
        shape = c(age = "quadratic"))
```

`shape = c(x = "log")` et `"sqrt"` sont les deux autres — des rendements décroissants, la forme qu'ont d'ordinaire les données de revenu. Tout le reste continue de fonctionner : le compagnon observé `Obs_*` est ajusté avec la même forme, donc la comparaison modèle-observé compare toujours des grandeurs de même nature, et la ligne de linéarité disparaît pour un prédicteur déjà corrigé.

(Une base `poly()` ou de splines n'est délibérément jamais émise : le moteur d'effets marginaux y renvoie zéro en silence. Si vous en atteignez une via une `formula`, un avertissement le signale.)

## Graphiques

### Les résultats : `forest_plot()`

`forest_plot()` trace le tableau fini — chaque effet avec son intervalle de confiance, ses étoiles et sa couleur, un panneau par colonne de modèle :

```{r, eval = FALSE}
t <- tab_reg(gss_simple, "married", c("race", "rincome"), family = "binomial")
forest_plot(t)
```

Il **lit le tableau et ne réajuste jamais rien** : le graphique ne peut donc pas contredire les nombres que vous avez imprimés. Chaque point est la valeur de la cellule, chaque ligne de grille est l'un de vos seuils de couleur (déplacez-les avec `set_color_breaks()` et l'axe suit), et la couleur de chaque point est celle de sa cellule. La fonction renvoie un `ggplot` ordinaire : `+ ggplot2::labs(...)` et `ggsave()` fonctionnent comme d'habitude.

Les trois façons de lire la significativité deviennent trois choses qui se voient :

| `color_signif` | dans le tableau | dans le graphique |
|---|---|---|
| `"ignore"` | couleur selon la taille de l'effet | où se place le point par rapport à la ligne nulle |
| `"grey_non_signif"` | gris si l'intervalle contient la valeur nulle | si la moustache traverse la ligne nulle |
| `"guaranteed_effect"` | couleur selon la borne la plus proche du nul | la distance entre la ligne nulle et le bout le plus proche de la moustache |

### Observé contre modélisé, tracé honnêtement

Avec `empirical = TRUE`, chaque effet modélisé porte son homologue observé (brut), et le graphique le dessine comme un **point creux muni d'un crochet** — la marge d'erreur *de la différence entre les deux* :

```{r, eval = FALSE}
t <- tab_reg(gss_simple, "married", c("race", "rincome"),
             family = "poisson", empirical = TRUE)      # rapports de risques
forest_plot(t)
```

Une seule question à se poser : **le point plein est-il en dehors du crochet ?** S'il l'est, l'ajustement a déplacé l'effet plus que le bruit — et c'est exactement le test que fait le tableau, au dernier chiffre près.

Ce ne sont volontairement *pas* deux intervalles côte à côte. Juger deux intervalles à leur recouvrement est une erreur connue (Schenker & Gentleman 2001), et c'est pire ici : l'estimation brute et l'estimation ajustée sont calculées sur les mêmes personnes, donc corrélées. Le bon intervalle est celui *de la différence*, et c'est le crochet. `observed = "ci"` redonne la figure classique à deux intervalles si vous y tenez.

Un trait pointillé sans crochet signifie que l'écart n'a pas pu être testé — le plus souvent un rapport de cotes conditionnel, qui bouge sous ajustement même sans rien à ajuster (voir *Trois façons de se tromper* plus haut).

### Les vérifications du modèle : `reg_check_plots()`

```{r, eval = FALSE}
reg_check_plots(t, gss_simple)                       # tous les panneaux permis par la famille
reg_check_plots(t, gss_simple, check = "linearity")  # un seul
```

Les mêmes cinq noms que les lignes de bas de tableau, un panneau chacun, en facettes sur tous les modèles du tableau. Ce sont des compagnons **pédagogiques**, pas un outil de décision : chaque verdict qu'ils illustrent est déjà une ligne de bas de tableau, dans tous les exports, sans aucun package graphique installé. Ils existent pour montrer à quoi ressemble une violation. `theme = "print_ready"` en donne une version en niveaux de gris pour une annexe de mémoire ; vous pouvez aussi passer directement un modèle ajusté au lieu d'un tableau.

Notez les contrats opposés : `forest_plot()` ne réajuste jamais (les résultats sont dans le tableau), `reg_check_plots()` réajuste toujours (les résidus, eux, n'y sont pas).

## Pour aller plus loin

- `tab_reg()` est aussi disponible **sans écrire de code R**, comme une analyse **Modèles de regression** dans le module [jamovi](https://www.jamovi.org/download) — installez *tabxplor* depuis la bibliothèque de modules de jamovi (voir `vignette("tabxplor")`).
- `vignette("tabxplor")` — les tableaux croisés et les repères de couleur.
- `?tab_reg` pour chaque argument (groupés par usage), et `?tab_reg` &rarr; *Details* pour les choix de modélisation.
- `survey::svydesign()` pour les plans de sondage complexes (strates, grappes, calage, corrections de population finie). Les plans à poids de réplication (`svrepdesign()`) ne sont pas pris en charge.
- **Hors périmètre**, et à ajuster avec leurs propres packages : les modèles de survie / de Cox, les modèles mixtes (multiniveaux) et l'agrégation sur des données multi-imputées.
- Sur la comparaison d'un coefficient brut et d'un coefficient ajusté, la référence canonique est Clogg, Petkova & Haritou (1995, *AJS* 100(5)), avec le commentaire d'Allison dans le même numéro — c'est ce que calcule `color = "adjustment"`, généralisé ici aux GLM, aux plans de sondage et aux effets marginaux. Pour les modèles logit emboîtés, la décomposition KHB (Karlson, Holm & Breen 2012) sépare la part du changement qui relève de la confusion de celle qui relève du changement d'échelle.
