---
title: "Introduction à tabxplor"
output: rmarkdown::html_vignette
---

```{r setup, include = FALSE}
knitr::opts_chunk$set(
  collapse = TRUE,
  comment = "#>"
)
library(tabxplor)

# Les tableaux ci-dessous sont les vrais tableaux html de tabxplor, rendus en direct : le setup
# active options(tabxplor.print = "html") --- le reglage recommande au quotidien dans RStudio ou
# Positron --- si bien que chaque chunk tab() se tisse en tableau html colore. La feuille de style
# partagee est emise UNE fois par le chunk tab_css() ci-dessous (tab_kable_css = FALSE evite de la
# re-inserer a chaque tableau), et les infobulles sont coupees pour tout le document (voir la
# section dediee, qui les reactive).
options(tabxplor.print = "html")
options(tabxplor.tab_kable_css = FALSE)
options(tabxplor.tab_kable_tooltips = FALSE)

# Les quelques exemples console gardent leurs couleurs de terminal : cli emet de l'ANSI
# (options("cli.num_colors")), et le hook fansi ci-dessous le transforme en HTML colore.
# options(tabxplor.lang = "fr") affiche les legendes et les notes de bas de tableau en francais.
options(cli.num_colors = 256)
options(tabxplor.lang = "fr")
Sys.setenv(LANGUAGE = "fr")   # idem : les libelles de resume de test / ajustement passent par gettext
set_color_palette(theme = "light") # type = "text"
```

```{r, echo = FALSE, results = "asis"}
cat(tab_css(theme = "light"))
```

```{r, eval = FALSE}
library(tabxplor)
```


```{r, echo = FALSE, include = FALSE}
# Colorer les sorties console (ANSI -> html, via fansi), mais rendre les resultats as-is (les
# tableaux html, marques par knitr d'un jeton ASIS) au hook par defaut de knitr, intacts.
default_output_hook <- knitr::knit_hooks$get("output")
knitr::knit_hooks$set(output = function(x, options) {
  if (grepl("KNITR_ASIS_OUTPUT_TOKEN", x, fixed = TRUE)) return(default_output_hook(x, options))
  paste0('<pre class="r-output"><code>',
         fansi::sgr_to_html(x = htmltools::htmlEscape(x), warn = FALSE),
         '</code></pre>')
})
```

`tabxplor` aide à **l’exploration de données au moyen de tableaux croisés, en utilisant un code couleur pour trouver rapidement les informations les plus importantes d’un tableau**. Les cases sur-représentées sont soulignée en nuances de bleu, les cases sous-représentées en nuances de l’orange au rouge.

Tout tableau est un `data.frame` de classe `tibble`, modifiable avec les verbes habituels de `dplyr`. Les tableaux s'exportent vers Excel, HTML et Markdown.

Tout au long de cette introduction, nous utilisons `gss_simple`, une version nettoyée du *General Social Survey* états-unien (`forcats::gss_cat`).

```{r, echo = TRUE}
gss_simple <- gss_cat_data_formatting()
```

## Vos premiers tableaux croisés

`tab()` a besoin d'un data frame, d'une **variable en ligne** et d'une **variable en colonne**. Par défaut, il affiche des effectifs :

```{r, echo = TRUE}
tab(gss_simple, marital, race)
```

L’option recommandée est d’afficher le résultat sous forme d’un **tableau html** dans le panneau Viewer de RStudio ou Positron:

```{r, eval = FALSE}
options(tabxplor.print = "html")
```

Sans l'option, le même tableau s'imprime dans la **console**, sous forme de `tibble` :

```{r, include = FALSE}
options(tabxplor.print = "console")
```

```{r, echo = TRUE}
tab(gss_simple, marital, race)
```

```{r, include = FALSE}
options(tabxplor.print = "html")
```

Ajouter `pct = "row"` pour des pourcentages en ligne (ou `pct = "col"` pour des pourcentages en colonne). Une ligne/colonne **Total**, comprenant les effectifs (`n`) entre parenthèses, est ajoutée automatiquement :

```{r, echo = TRUE}
tab(gss_simple, marital, race, pct = "row")
```

Quand la variable de colonne est **numérique**, `tab()` affiche sa **moyenne** pour chaque catégorie de ligne :

```{r, echo = TRUE}
tab(gss_simple, marital, age)
```

Il est possible de passer **plusieurs variables en ligne et en colonne à la fois** (les bordures horizontales et verticales permettent de les distinguer).

```{r, echo = TRUE}
tab(gss_simple, c(race, relig), c(party3, tvhours), na = "drop", pct = "row")
```

`levels = "first"` ne garde que la première modalité de chaque facteur en colonne, pratique pour afficher de façon compacte de nombreuses variables catégorielles binaires, comme un questionnaire d’enquête avec multiples réponses possibles :

```{r, echo = TRUE}
tab(gss_simple, relig, c(married, black, income25k), pct = "row", levels = "first", na = "drop", cleannames = TRUE)
```

Quelques autres arguments du quotidien : `na = "drop"` pour retirer les valeurs manquantes de la base, `digits =` pour le nombre de décimales, et `cleannames = TRUE` pour retirer des préfixes comme `"1-"` des noms de catégories. Voir `?tab` pour la liste complète.

## Pondération

L'argument `wt =` permet de pondérer le tableau. Chaque pourcentage et chaque moyenne utilise la pondération, tandis que la taille d'échantillon derrière les intervalles de confiance reste le nombre réel, non pondéré, d'observations.

```{r, echo=TRUE, eval=FALSE}
data(hdv2003, package = "questionr")
tab(hdv2003, nivetud, occup, wt = poids, pct = "row", na="drop", digits = 1)
```

Lorsque les poids sont **inégaux**, cet intervalle par défaut ne porte aucun *design-effect*, donc il est un peu trop étroit. Au besoin, la taille d'échantillon effective de Kish (*Kish effective sample size*) corrige cela : elle compte chaque observation selon ce qu'elle apporte réellement, `n_eff = (somme des w)² / (somme des w²)`, et utilise `n_eff` à la place du *n* brut. Activer l’option élargit les intervalles de confiance pondérés de tous les tableaux pour donner une estimation plus fiable de l’incertitude :

```{r, echo=TRUE, eval=FALSE}
options(tabxplor.kish_neff = TRUE)
```

C'est une approximation simple, à un seul degré. Un résultat **pleinement fondé sur le plan de sondage/design-effect** — grappes, strates, erreurs-types exactes — n'est disponible que pour les *pvalues* du test du Chi2 (variables catégorielles) et les *pvalues* de l’ANOVA F (variables en colonne numériques), via `test = "survey"` et les arguments associés (voir l'argument `test =`) : les intervalles de confiance ne sont pas concernés. Voir le package [survey](https://CRAN.R-project.org/package=survey) pour plus d'informations sur les *design-effects*. Les modèles de regression pondérés de `tab_reg()` utilisent toujours le *design-effect* pour calculer leurs erreurs-types (`vignette("tabxplor-reg")`), mais les tableaux de base n'utilisent que la taille d'échantillon effective de Kish.


## Sous-tableaux

Donner à `tab()` une troisième variable comme `tab_vars` permet de construire **un sous-tableau par groupe** (ici, un par tranche de revenu). Le résultat est *groupé* : les opérations `dplyr` s'appliquent alors à l'intérieur de chaque sous-tableau.

```{r, echo = TRUE}
tab(gss_simple, race, party3, rincome, na = "drop", pct = "row")
```

Passer plusieurs **variables de ligne** (`row_vars`) *sans* `tab_vars` fusionne tout dans un seul tableau : le résultat est un `tibble` groupé dont chaque tableau correspond à un groupe. `output_list = TRUE` renvoie plutôt une **liste**, avec un tableau par variable en ligne** (avec `tab_vars` et plusieurs `row_vars`, le résultat est toujours une liste) :

```{r, echo = TRUE}
tab(gss_simple, c(married, income25k), race, pct = "row", output_list = TRUE)
```

## Couleurs : des repères de lecture

L'un des objectifs de `tabxplor` est de fournir une gamme complète de repères de couleurs pour l'exploration de données. `color = "diff"` colore chaque case selon **son écart à sa référence** — par défaut le Total de sa ligne ou de sa colonne (le pourcentage moyen pour toute la population). Les cases nettement au-dessus de la moyenne deviennent **bleues**, celles nettement en dessous **rouge/orange** — plus une case s'éloigne de sa référence, plus la nuance est forte.

```{r, echo = TRUE}
tab(gss_simple, race, party3, pct = "row", color = "diff")
```

`color = TRUE` choisit automatiquement un schéma sensé pour chaque type de colonne (différences + ratio pour les pourcentages ; seulement les ratio pour les tableaux de moyennes ; …) ; la légende permet de savoir lequel :

```{r, echo = TRUE}
tab(gss_simple, rincome, c(party3, marital), pct = "row", color = TRUE)
```

Les colonnes numériques sont colorées de la même façon, sur leurs **moyennes** (ici, les heures de télévision par jour selon le revenu) :

```{r, echo = TRUE}
tab(gss_simple, rincome, tvhours, color = "diff")
```

**Quelle case sert-elle de référence pour la comparaison ?** Par défaut, chaque case est comparée au Total pertinent (ligne Total pour les pourcentages en ligne, colonne Total pour les pourcentages en colonne) : la couleur met en évidence sur-représentations et sous-représentations. Deux variantes utiles :

- `ref = 1` compare chaque ligne à la **première ligne** — parfait pour lire une évolution dans le temps ou une variable ordinale.
- avec des sous-tableaux (`tab_vars`), `comp = "all"` compare au Total **d'ensemble** plutôt qu'au Total de chaque sous-tableau.

```{r, echo = TRUE}
tab(gss_simple, year, marital, pct = "row", color = "diff", ref = 1)
```

```{r, echo = TRUE}
tab(gss_simple, rincome, party3, race, na = "drop", pct = "row", 
    color = TRUE, comp="all"
    )
```

**Une référence différente pour chaque variable.** Il est possible de choisir une `ref` pour chaque variable concernée. Pour des pourcentages en **ligne** (ou des moyennes), il est possible de choisir une réference différente pour chaque variable de ligne (ici `race` est lu par rapport à sa première ligne, `relig` par rapport à son Total) :

```{r, echo = TRUE}
tab(gss_simple, c(race, relig), party3, pct = "row", color = "diff",
    ref = c(race = "1", relig = "tot"), na = "drop")
```

Pour des pourcentages en **colonne**, il est possible de choisir une réference différente pour chaque variable de colonne : 

```{r, echo = TRUE}
tab(gss_simple, race, c(party3, marital), pct = "col", color = "diff",
    ref = c("first", "tot"), na = "drop")
```

Il est possible de personnaliser les seuils de couleur et la palette de couleurs avec `set_color_breaks()` et `set_color_palette()` (pour toute la session R en cours).

## Des couleurs qui respectent la significativité

Les couleurs ci-dessus montrent la *taille* d'un écart, mais ne disent pas s'il est **statistiquement fiable**. Sur de petits échantillons, une différence qui semble marquée peut s’avérer n'être que du bruit. L'argument `color_signif` fait entrer la significativité dans les repères de couleur :

- `"ignore"` (par défaut) : colore chaque écart selon sa taille observée. Les petites différences sous un certain seuil (en-dessous de ±5% pour une différence de proportion) apparaissent grisées. 
- `"grey_non_signif"` : colore selon la taille de l'effet, grise les petits effets sous un certain seuil, mais grise **aussi les cases dont l'effet est important mais non significatif**. Chaque case colorée est alors garantie significativement différente de sa référence, sans être encombrée par de très petites différences significatives.
- `"guaranteed_effect"` : ne colore que la part de l'effet dont on peut être certain au seuil de confiance choisi (la borne inférieure de l’intervalle), avec des couleurs moins fortes et plus prudentes. À utiliser sur de **petits échantillons** pour **mettre en évidence toutes les différences qu'on a le droit d'interpréter**. Tout ce qui est coloré est significatif ; rien de ce qui est gris ne l'est.

```{r, echo = TRUE}
tab(gss_simple, race, party3, pct = "row", color = "diff", color_signif = "grey_non_signif")
```

```{r, echo = TRUE}
gss_simple |>
  dplyr::filter(year == "2012") |> # n=1 974
  tab(race, party3, pct = "row", color = "diff", color_signif = "guaranteed_effect")
```

Sur de **petits échantillons**, un pourcentage qui semble marqué peut reposer sur très peu de répondants. `n_min =` est un filtre purement visuel, appliqué en dernier : il masque les cases dont la base (non pondérée) est sous le seuil, et retire entièrement une ligne quand sa plus grande base est trop faible. Ici, les religions les plus rares disparaissent :

```{r, echo = TRUE}
tab(gss_simple, relig, race, pct = "row", n_min = 400)
```

Une alternative est de garder les lignes et colonnes rares, mais de les regrouper toutes dans une modalité « Autres » :

```{r, echo = TRUE}
tab(gss_simple, relig, race, pct = "row",  other_if_less_than = 400)
```



## Intervalles de confiance, tests et contributions

Afficher les intervalles de confiance du pourcentage ou de la moyenne **de chaque case** avec `ci = "cell"` :

```{r, echo = TRUE}
tab(gss_simple, race, party3, pct = "row", ci = "cell") # par défaut, conf_level = 0.95
```

Afficher les intervalles de confiance de la **différence** avec une référence, ceux qui sont utilisés pour calculer la significativité (si 0 appartient à l'intervalle de confiance, la case n'est pas significativement différente de la référence, ici la ligne Total) :
```{r, echo = TRUE}
gss_simple |>
  dplyr::filter(year == "2012") |> # n=1 974
  tab(race, party3, pct = "row", color = TRUE, color_signif = "guaranteed_effect",
      display = "num_ci" # "{pct} {ci}"
  )
```

`display = "num_ci"` affiche la principale quantitée, pourcentage ou moyenne, suivie de son intervalle de confiance. 

Il est possible d’ajouter des étoiles de significativité avec `stars = TRUE`, soit en plus des couleurs, soit à leur place. Elles racontent la même histoire que les intervalles de confiance de la différence avec la référence (couleur), mais pour différents seuils de confiance (99 %, 95 %, 90 %) :

```{r, echo = TRUE}
gss_simple |>
  dplyr::filter(year == "2012") |> # n=1 974
  tab(rincome, c(party3, tvhours), pct = "row", display = "num_ci", stars = TRUE)
```

**Afficher deux nombres dans une même case.** `display` ne sert pas qu'aux intervalles de confiance : il accepte un **gabarit `{}`** qui combine n'importe quels champs de la case. Par exemple, `display = "{pct} ({diff})"` imprime chaque pourcentage suivi de sa différence à la référence entre parenthèse, et `"{pct} (n={n})"` le fait suivre de l'effectif non pondéré :

```{r, echo = TRUE}
tab(gss_simple, race, party3, pct = "row", color = "diff", display = "{pct} ({diff})")
```

Le premier champ du gabarit est le champ *primaire* — la valeur que garde Excel et celle que lisent les couleurs. `vignette("tabxplor-programming")` détaille toute la grammaire et liste tous les champs possibles.

`test = TRUE` ajoute un test statistique d'indépendance par (sous-)tableau : **test du Chi2** pour les colonnes facteurs, **ANOVA F de Welch** pour les variables numériques (`options(tabxplor.anova = "classic")` bascule vers une ANOVA F classique, à variance commune) :

```{r, echo = TRUE}
tab(gss_simple, race, c(party3, tvhours), pct = "row", test = TRUE)
```

Voir plus bas le détail de la composition des intervalles de confiance et des couleurs.

## Quelles cases font l'intérêt du tableau ? (`color = "contrib"`)

Toutes les couleurs vues jusqu'ici comparent une case à une **référence** que vous avez choisie — la
ligne Total, la première ligne. `color = "contrib"` pose une autre question, et n'a besoin d'aucune
référence : **quelles cases s'écartent de ce qu'on attendrait si les deux variables étaient sans
rapport ?** C'est la façon naturelle de colorer un tableau d'effectifs bruts (un effectif n'a pas de
référence), et c'est ce que `color = TRUE` y choisit.

Il y a deux manières utiles de répondre, et `color_signif` choisit entre elles.

### 1. « Quelles cases construisent *cette* association ? » — par défaut

```{r, echo = TRUE}
tab(gss_simple, race, party3, color = "contrib")
# tab(gss_simple, race, party3, pct = "row", color = "contrib") # fonctionne avec pct aussi
```

Chaque case est colorée par sa **part du Chi2 du tableau**, exprimée en multiples de la case moyenne :
`×1` signifie « cette case porte une part moyenne », `×5` « cinq fois la moyenne ». Les cases fortes
sont, littéralement, celles qui font l'association du tableau.

Cette échelle est *relative à ce tableau* : elle dit comment l'association s'y répartit, pas quelle est
son ampleur. C'est exactement ce que lit une **analyse des correspondances**, et c'est pourquoi c'est la
lecture par défaut — mais cela veut dire aussi qu'un `×2` ici n'est pas comparable à un `×2` dans un
autre tableau.

Si vous connaissez les **modèles log-linéaires** pour tableaux de contingence (la tradition de Goodman,
familière aux recherches sur la mobilité sociale), cette coloration en constitue le cœur descriptif : le
Chi2 *est* le modèle log-linéaire d'indépendance, et la contribution de chaque case est son écart à ce
modèle — un tableau `color = "contrib"` est donc une carte de chaleur de la structure d'association, qui
se lit d'un coup d'œil. Pour les modèles spécialisés qui se construisent par-dessus — quasi-indépendance,
modèles d'association RC, UNIDIFF pour comparer la fluidité entre groupes ou cohortes — utilisez le
package [logmult](https://cran.r-project.org/package=logmult), qui gère aussi les plans de sondage
complexes. (Attention : « log-linéaire » désigne ici des modèles des *effectifs des cases* d'un tableau ;
cela n'a rien à voir avec `tab_reg(family = "poisson")`, qui modélise une variable individuelle.)

### 2. « Quelles cases s'écartent nettement, sur une échelle comparable ? »

Ajoutez `color_signif = "guaranteed_effect"` et la couleur passe au **résidu standardisé** : de combien
d'erreurs-types chaque case s'écarte de ce que prédit l'indépendance.

```{r, echo = TRUE}
tab(gss_simple, race, party3, color = "contrib", color_signif = "guaranteed_effect")
```

Lisez-le avec la règle que vous connaissez peut-être de SPSS : au-delà de **±2** une case est notable,
au-delà de **±3** elle l'est fortement. Positif = sur-représentée, négatif = sous-représentée. À la
différence de la part ci-dessus, ±3 signifie la même chose dans *tous* les tableaux : vous pouvez donc en
comparer deux — et toute case non significative reste grise.

L'option intermédiaire, `color_signif = "grey_non_signif"`, garde l'échelle de contribution du (1) mais
grise les cases non significatives.

**En une ligne :** le défaut pour voir *où vit l'association*, `guaranteed_effect` pour voir *quelles
cases sont individuellement notables*.

### Afficher les nombres

Le résidu peut être affiché autant que coloré, avec le gabarit `display` (comme l'exemple
`"{pct} ({diff})"` plus haut) :

```{r, echo = TRUE}
tab(gss_simple, race, party3, pct = "row", color = "contrib",
    display = "{pct} ({resid})")
```

Le survol d'un tableau html montre les deux nombres (`contrib :` et `résidu std. :`) dans l'infobulle,
quel que soit l'affichage choisi.

**Pour mémoire** (le vocabulaire, si vous devez le citer) : il s'agit du *résidu standardisé ajusté* de
Haberman — le « résidu ajusté » de SPSS, le `chisq.test()$stdres` de R. Attention, plusieurs outils
appellent aussi `(o − e)/√e` « résidu standardisé », mais celui-là n'est **pas** sur une échelle ±2 : sa
variance est inférieure à 1, il sous-estime donc. tabxplor utilise toujours le résidu ajusté, pour les
couleurs comme pour le grisage. Les seuils viennent de `conf_level` ; avec un poids, le résidu utilise
le *n* non pondéré (ou le `n_eff` de Kish, voir [Pondération](#ponderation)) tandis que la contribution,
elle, reste pondérée. Les cases dont l'effectif théorique est inférieur à 1 restent non colorées — aucune
approximation ne tient à ce niveau. Et, comme partout dans tabxplor, le test est fait case par case :
dans un tableau de 30 cases, attendez-vous à un ou deux faux positifs à 5 % (±3 correspond à peu près à
une correction de Bonferroni à cette taille).

**Une note sur la pondération.** Avec un poids (`wt =`), chaque proportion ou moyenne est pondérée, mais par défaut la taille d'échantillon derrière les intervalles de confiance et les tests reste le nombre réel, **non pondéré**, d'observations. Sous des poids inégaux, elle ne porte aucun effet de plan de sondage / *design-effect*, et la cas échant peut s’avérer trop étroite : activez la taille d'échantillon effective de Kish avec `options(tabxplor.kish_neff = TRUE)` (voir [Pondération](#ponderation)) pour élargir chaque intervalle de manière plus fiable et faire passer les tests du Chi2 à une correction de Rao–Scott.


## Infobulles au survol à la souris (tableaux html)

Chaque tableau html porte des **infobulles** au survol des cases, avec les principaux champs utilisés : l'effectif non pondéré, la différence par rapport à la référence, le ratio, l'intervalle de confiance, etc. Elles sont actives par défaut dans le Viewer de RStudio/Positron et dans les fichiers `.Rmd` ou `.qmd`. Voila le résultat en les réactivant ici :

```{r, echo = TRUE}
tab(gss_simple, race, party3, pct = "row", color = "diff") |>
  tab_html(tooltips = TRUE)
```

## Exporter

Il est possible d’exporter un tableau, avec ses repères de couleur, vers Excel, HTML ou Markdown :

```{r, echo = TRUE, eval = FALSE}
tabs <- tab(gss_simple, race, party3, pct = "row", color = "diff")
tab_export(tabs) # par défaut : tableau html (Viewer de RStudio, .Rmd/.qmd, etc.)
tab_export(tabs, format = "xl", path = "table") # export Excel
tab_export(tabs, format = "md", path = "table") # fichier markdown plat (tableaux à barres verticales)
```

Deux options valent la peine d'être connues :

- `theme = "auto"` **suit le mode clair/sombre de l’éditeur de code**, pour un export HTML ou Markdown. Pour la console, `set_color_palette(theme = "auto")` détecte l'éditeur (RStudio, Positron, etc.) et choisit la palette correspondante (ce qui est fait automatiquement au chargement du package).

```{r, echo = TRUE, eval = FALSE}
tab_export(tabs, theme = "auto")
```

- Comme les variables numériques ne peuvent être passées qu'en colonnes, certaines mises en page complexes avec des variables numériques en lignes nécessitent de transposer le tableau à l'export avec `transpose = TRUE`, pour inverser les lignes et les colonnes :

```{r, echo = TRUE}
tab(gss_simple, party3, c(race, tvhours), pct = "row") |>
  tab_html(transpose = TRUE)
```

- **Utiliser une seule feuille de style pour tout un document.** Dans un fichier `.Rmd`/`.qmd`, `tab_css()` écrit le CSS des couleurs une seule fois, et chaque tableau suivant n'émet que des classes : un unique `theme` — y compris `"auto"`, qui suit le mode clair/sombre du lecteur — met en forme tous les tableaux d'un coup.

```{r, echo = TRUE, eval = FALSE}
options(tabxplor.tab_kable_css = FALSE)
tab_css(theme = "auto")   # à émettre une fois, en haut du document
```

Tous les styles sont ensuite modifiables via du CSS ordinaire (largeurs de colonnes, polices, etc.) ; voir `?tab_css` pour les classes de rôle (`.tx-rv`, `.tx-tot`, `.tx-num`).

## Travailler avec le résultat

`tab()` renvoie un `tibble` (de classe `tabxplor_tab`), donc les verbes `dplyr` fonctionnent tels quels. En réordonnant les lignes, le prédicat `is_totrow()` est utilisé en interne pour garder les lignes Total en place :

```{r, echo = TRUE, message = FALSE}
library(dplyr)
tab(gss_simple, race, marital, pct = "row") |>
  arrange(desc(Married))
```

**Titrer et annoter.** `subtext =` imprime une ou plusieurs lignes de légende sous un tableau (un champ, une source de données, une note, etc.). `set_caption()` donne à un tableau un titre que chaque exportateur affiche ensuite en-dessus du tableau :

```{r, echo = TRUE}
tab(gss_simple, race, marital, pct = "row", subtext = "Source : GSS, 2000-2014") |>
  set_caption("Titre personnalisé")
```


## Composition des intervalles de confiance et des couleurs : type de variable × `color` × `color_signif`

Cette section est la référence derrière les deux sections sur les repères de couleurs ci-dessus. Elle montre comment les paramètres s'articulent — le **type de variable**, la **mesure** que l'on colore (`color`) et la **politique de significativité** (`color_signif`).

Le **type** est fixé par la variable en colonne — une **variable catégorielle** ou `factor` (des pourcentages sont calculés, `pct`) ou une **variable numérique** (des moyennes sont calculées, `mean`). La variable en ligne est toujours transformée en variable catégorielle.

Tout tableau coloré répond à trois questions :

- **Comment mesurer l'écart ?** `color =` choisit ce qu'une couleur *signifie* : `"diff"` (distance à la référence), `"ratio"` (risque relatif pour les pourcentages, rapport de moyennes pour les moyennes), `"contrib"` (écart à l'indépendance — poids dans le Chi2, ou résidu standardisé, voir plus bas), `"OR"` (rapport de cotes). `color = TRUE` en choisit un sensé par type de colonne.
- **Quelle confiance a-t-on dans cette mesure ?** Chaque couleur lit un **intervalle de confiance** au seuil `conf_level` (95 % par défaut). Une case est *significative* quand cet intervalle exclut sa valeur neutre — **0** pour une différence, **1** pour un rapport ou un rapport de cotes. Les chiffres entre crochets, les étoiles de significativité et les couleurs utilisent tous ce même intervalle, et par construction ne se contredisent pas.
- **Comment montrer la significativité ?** `color_signif` — `"ignore"`, `"grey_non_signif"` ou `"guaranteed_effect"` ; `stars = TRUE` pour utiliser des étoiles de significativité en plus des couleurs, ou à leur place.

**L'intervalle de confiance utilisé pour les couleurs et les étoiles** compare chaque case à sa case de référence (par défaut, la case correspondante dans la ligne ou la colonne Total) :

| type | color     | ce que la couleur mesure                    | intervalle de confiance (défaut) |
|------|-----------|---------------------------------------------|----------------------------------|
| pct  | `diff`    | % case − % référence (points de %)          | score hybride de Newcombe        |
| pct  | `ratio`   | % case / % référence (risque relatif)       | log-risque relatif de Katz       |
| pct  | `OR`      | rapport de cotes empirique                  | log-OR de Woolf                  |
| pct  | `contrib` | contribution χ² signée (sans référence)     | — (résidu standardisé ajusté)    |
| mean | `diff`    | moyenne case − moyenne référence (en écart-type) | *t* de Welch                |
| mean | `ratio`   | moyenne case / moyenne référence            | rapport de moyennes robuste      |

Méthodes d'intervalle alternatives (voir `?tab_ci`) :

- `method_diff = "ac"` (Agresti-Caffo) ou `"wald"` pour une différence de pourcentages ;
- `method_mean_diff = "student"` (à variance commune, l'intervalle à deux groupes d’une regression linéaire) pour une différence de moyennes ;
- `method_mean_ratio = "quasipoisson"` ou `"poisson"` pour un rapport de moyennes.
- Les intervalles du risque relatif (`method_ratio = "katz"`) et du rapport de cotes (Woolf) n'ont pas d'alternative.
- Une **différence** de moyennes est, par défault, **standardisée** : les seuils de couleur `mean_diff` se lisent en unités d'écart-type (Δ de Glass, différence divisée par l'écart-type de la référence), sauf si l'utilisateur fournit une échelle de seuils personnalisée avec `set_color_breaks(mean_diff = c(100, 200, 500))`.
- Pour un facteur à **3 modalités ou plus**, l’*odds-ratio* ou rapport de cotes (et son intervalle) compare chaque modalité à la modalité de base `ref2` : c'est un rapport de risques relatifs (RRR) (la même quantité observée que celle modélisée par une régression logistique multinomiale).

**Les intervalles de confiance simples, case par case** (`ci = "cell"`) comparent chaque case à 0 % (ou à une moyenne de 0), *et non* à une référence :

| type | color  | intervalle de confiance (défaut) | autre méthode                   |
|------|--------|----------------------------------|---------------------------------|
| pct  | `cell` | intervalle score de Wilson       | `method_cell = "wald"` (normal) |
| mean | `cell` | *t* de Student à un échantillon (n-1) | —                          |

Parce qu'ils comparent à 0 et non à une référence, les intervalles de case sont purement descriptifs : ils ne portent **aucune significativité ni étoile**. `method_cell` choisit `"wilson"` (défaut) ou `"wald"` pour les pourcentages ; pour une moyenne, un intervalle de confiance au niveau de chaque case est toujours le *t* de Student à un échantillon.

**`color_signif` transforme cet intervalle en repères de couleur.**

- `"ignore"` colore **chaque** case selon la taille de son **effet observé**, par exemple la différence observée avec la ligne Total. Les cases grises ont un effet observé sous le seuil (par exemple, des différences en-dessous de ±5 points de pourcentage).
- `"grey_non_signif"` et `"guaranteed_effect"` colorent tous deux **seulement les cases significatives**, mais diffèrent par la manière dont ils mesurent l’intensité de l’écart/de la couleur :
  + `grey_non_signif` colore selon l'effet **observé**, comme « ignore », en grisant les petits écarts, mais il **grise aussi tout écart important qui se révèle non significatif**. Idéal pour les grands échantillons.
  + `guaranteed_effect` colore selon l'effet **garanti** — la borne de confiance (le plancher de l'intervalle de confiance), soit **l’écart, plus petit, qui est assuré à un seuil de confiance donné** (95 % par défaut). Ses couleurs sont plus faibles et plus prudentes, mais **toutes les différences significatives sont colorées**, ce qui est idéal pour les petits échantillons.

| type | color     | `="ignore"`      | `="grey_non_signif"`                | `="guaranteed_effect"`                        |
|------|-----------|------------------|-------------------------------------|-----------------------------------------------|
| pct  | `diff`    | diff observée    | gris si l'IC de diff contient 0     | plancher IC de diff                           |
| pct  | `ratio`   | rapport observé  | gris si l'IC de ratio contient 1    | plancher IC de ratio                          |
| pct  | `OR`      | OR observé       | gris si l'IC de l'OR contient 1     | plancher IC de l'OR                           |
| pct  | `contrib` | contribution χ²  | idem, gris si \|résidu\| < z(95 %) | **le résidu lui-même**, seuils `zscore`     |
| mean | `diff`    | diff observée    | gris si l'IC de diff contient 0     | plancher IC de diff                           |
| mean | `ratio`   | rapport observé  | gris si l'IC de ratio contient 1    | plancher IC de ratio                          |

`contrib` est la seule mesure dont l'**unité change avec la politique**, parce qu'une contribution n'a
pas d'intervalle de confiance dont prendre le plancher. `ignore` et `grey_non_signif` colorent la
contribution *relative* (une part du Chi2 de ce tableau, en multiples de la case moyenne — la lecture de
l'analyse des correspondances) ; `guaranteed_effect` colore le **résidu standardisé ajusté** sur
l'échelle absolue `zscore`, dont le défaut `c(1.96, 2.58, 3.89, 6)` s'écrit
`conf_level_to_z(c(0.95, 0.99, 0.9999, 1 - 2e-9))`. Sa *première* valeur est ré-ancrée sur le seuil de
significativité au moment de l'affichage (toute case significative est donc colorée, quel que soit
`conf_level`), les autres se lisent comme des écarts à partir d'elle. Les deux lectures partagent une
seule source de significativité :

- le **résidu standardisé ajusté** (Haberman ; le « résidu ajusté » de SPSS, `chisq.test()$stdres`),
  jamais le résidu de Pearson `(o − e)/√e`, dont la variance est inférieure à 1 et qui sous-rejette donc ;
- calculé comme tout intervalle dans tabxplor : estimation pondérée, base *n* non pondérée, ou `n_eff` de
  Kish avec `options(tabxplor.kish_neff = TRUE)`. La contribution, elle, reste **pondérée** — elle estime
  la structure du tableau dans la population, tandis que le résidu est le test ;
- les cases dont l'effectif théorique est inférieur à 1 restant non colorées (l'approximation normale n'y
  tient pas) ;
- et case par case, sans correction pour comparaisons multiples — comme partout ailleurs dans tabxplor.
  Dans un tableau de 30 cases, attendez-vous à un ou deux faux positifs à 5 % ; la convention ±3
  correspond à peu près à un Bonferroni à cette taille.

Le résidu se lit aussi comme un nombre : `display = "{resid}"` ou `"{pct} ({resid})"`, et il figure
toujours dans l'infobulle html.

Une précision d'expert : les couleurs sont calculées **par colonne** au moment de l'affichage, elles ne
peuvent donc pas lire un attribut de tableau. Tout seuil de significativité qu'elles utilisent (le
grisage, et l'ancrage de `zscore`) lit donc `options(tabxplor.conf_level)`, et non un
`tab(conf_level =)` par appel — lequel pilote bien, lui, les intervalles affichés et les étoiles.

Exemples :

```{r, echo=TRUE, eval=FALSE}
# --- facteurs : pourcentages ----------------------------------------------
tab(gss_simple, race, party3, pct = "row", color = "diff",  color_signif = "grey_non_signif")
tab(gss_simple, race, party3, pct = "row", color = "ratio", color_signif = "guaranteed_effect")
tab(gss_simple, rincome, married, pct = "row", color = "OR", OR = TRUE, ref2 = 1)
tab(gss_simple, rincome, party3, color = "contrib")   # fonctionne aussi avec pct = "row"/"col"
#    le même tableau lu en résidus standardisés (l'échelle +-2 / +-3), avec les nombres affichés
tab(gss_simple, rincome, party3, color = "contrib", color_signif = "guaranteed_effect",
    display = "{n} ({resid})")
#    une échelle de résidus plus stricte, écrite en niveaux de confiance
tab(gss_simple, rincome, party3, color = "contrib", color_signif = "guaranteed_effect",
    color_breaks = list(zscore = conf_level_to_z(c(0.99, 0.999, 0.9999))))

# --- numériques : moyennes ------------------------------------------------
tab(gss_simple, rincome, tvhours, color = "diff",  color_signif = "guaranteed_effect")
tab(gss_simple, rincome, tvhours, color = "ratio", color_signif = "grey_non_signif")

#    une échelle personnalisée pour les différences de moyennes, et une référence "première ligne"
tab(gss_simple, rincome, tvhours, color = "diff", color_signif = "grey_non_signif",
    color_breaks = list(mean_diff = c(0.4, 0.8, 1.6)), ref = 1)
```

## Options de session R

Une poignée d'`options()` fixent les préférences par défaut, une fois pour toute la session R — placez-les en haut d'un script, ou dans votre `.Rprofile`. La plupart sont également modifiable directement dans `tab()` ou `tab_reg()` :

- `options(tabxplor.print = "html")` — afficher les tableaux non pas dans la console, mais en html dans le panneau Viewer de RStudio ou Positron par défaut (recommandé)
- `options(tabxplor.cleannames = TRUE)` — retirer partout les préfixes de type `"1-"` des noms de modalités.
- `options(tabxplor.parallel = 8)` — paralléliser par défaut les tableaux à plusieurs variables sur plusieurs cœurs de processeur (nécessite `mirai`)
- `options(tabxplor.var_labels = TRUE)` — dans les exports, afficher l'étiquette d'une variable (données `haven`/`labelled`) au lieu de son nom brut.
- `options(tabxplor.theme = "auto")` — le thème d'export (`"light"`/`"dark"`/`"auto"`) ; `set_color_palette(theme = "auto")` fait de même pour la console.
- `options(tabxplor.stars = TRUE)` — afficher les étoiles de significativité dans chaque tableau (comme `stars = TRUE`).
- `options(tabxplor.conf_level = 0.9)` — le seuil de confiance des intervalles et des tests (défaut `0.95`).
- `options(tabxplor.ci_print = "moe")` — imprimer un intervalle de confiance sous forme de `pct ± marge d'erreur` plutôt qu'en crochet `[bas ; haut]`.
- `options(tabxplor.lang = "fr")` — la langue des légendes de couleur et des notes de bas de tableau (`"auto"`/`"en"`/`"fr"`).

Les seuils de couleur et les palettes ont leurs propres fonctions, `set_color_breaks()` et `set_color_palette()`. `?tabxplor-options` documente chaque option, et `vignette("tabxplor-programming")` couvre les plus avancées (polices d'export, calcul parallèle…).

## Une interface graphique (jamovi)

Tout ce qui précède est aussi disponible **sans écrire de code R**, via un module [jamovi](https://www.jamovi.org/download). jamovi est un logiciel statistique libre et gratuit : installer, ouvrir le menu des modules (le **`+`** en haut à droite), choisir **jamovi library**, et installer *tabxplor*. Le module comprend une analyse **Tableaux croisés** correspondant à `tab()`, et une analyse **Modèles de regression** qui appelle `tab_reg()`. Pratique pour l'enseignement, ou pour des collègues qui n'utilisent pas R.

## Pour aller plus loin

- `vignette("tabxplor-reg")` — les modèles de régression avec `tab_reg()`, et la comparaison entre effets modélisés et effets observés.
- `vignette("tabxplor-programming")` — le type de vecteur R `tabxplor_fmt` et comment programmer avec ses champs `vctrs`.
- `?tab` pour obtenir l’aide sur chaque argument, `?tab_ci` pour le détail des méthodes d'intervalle de confiance, et `?tabxplor-options` pour les réglages par défaut du package.
