---
title: "Tableaux de régression avec tab_reg()"
output: rmarkdown::html_vignette
---

```{r, include = FALSE}
knitr::opts_chunk$set(collapse = TRUE, comment = "#>")
```

```{r setup}
library(tabxplor)
library(dplyr)

# Comme dans la vignette d'introduction, les tableaux sont rendus comme les vrais tableaux html
# de tabxplor (le reglage recommande au quotidien) ; la feuille de style partagee est emise une
# fois par tab_css() ci-dessous, et les infobulles restent coupees.
# options(tabxplor.lang = "fr") met les legendes et notes en francais.
options(tabxplor.print = "html")
options(tabxplor.tab_kable_css = FALSE)
options(tabxplor.tab_kable_tooltips = FALSE)

options(cli.num_colors = 256)
options(tabxplor.lang = "fr")
set_color_palette(theme = "light")
```

```{r, echo = FALSE, results = "asis"}
cat(tab_css(theme = "light"))
```

```{r, echo = FALSE, include = FALSE}
# Colorer les sorties console (ANSI -> html, via fansi), mais rendre les resultats as-is (les
# tableaux html, marques par knitr d'un jeton ASIS) au hook par defaut de knitr, intacts.
default_output_hook <- knitr::knit_hooks$get("output")
knitr::knit_hooks$set(output = function(x, options) {
  if (grepl("KNITR_ASIS_OUTPUT_TOKEN", x, fixed = TRUE)) return(default_output_hook(x, options))
  paste0('<pre class="r-output"><code>',
         fansi::sgr_to_html(x = htmltools::htmlEscape(x), warn = FALSE),
         '</code></pre>')
})
```

Pour les modèles de régression les plus courants, `tab_reg()` construit un **tableau de synthèse** qui  se comporte comme un tableau croisé `tabxplor` : une ligne par catégorie de chaque prédicteur/variable explicatives ; des étoiles de significativité ; des couleurs qui, par défaut, signalent la taille de l’effet et grisent les effets non significatifs ; les mêmes exports Excel, html ou markdown. `empirical = TRUE` affiche l'**effet observé / brut / empirique à côté de l'effet ajusté du modèle, toutes les autres variables explicatives choisies étant égales** : il est alors possible de savoir ce que « contrôler par les autres variables explicative » change réellement.

Nous utilisons une version formatée des données `forcats::gss_cat`, issues du General Social Survey états-unien :

```{r}
gss_simple <- gss_cat_data_formatting()
```


## Le type de la variable expliquée choisit le modèle et la quantité observée à comparer

Pour les variables catégorielles, `tab_reg()` détecte automatiquement la famille de modèle utilisée (`family`). Pour les variables numériques, il est nécessaire de préciser manuellement, car il peut s’agir d’une regression linéaire pour une distribution normale (`family = "gaussian"`), aussi bien que d’une regression de poisson pour un "nombre de x" (`family = "poisson"`), ou d’une regression logistique pour un pourcentage (`family = "binomial"`) : 

| Variable expliquée | Modèle détecté | Mesure d'effet |
|:--------|:---------------|:---------------|
| facteur à 2 modalités | `"binomial"` (logistique) | rapport de cotes (OR) |
| numérique (continue) | `"gaussian"` (linéaire) | coefficient β |
| comptage | "poisson" | rapport de taux d'incidence (IRR) |
| facteur non ordonné à 3 modalités ou plus | `"multinomial"` | une colonne OR par catégorie vs la référence |
| facteur ordonné (`ordered`) à 3 modalités ou plus | `"ordinal"` (cotes proportionnelles) | OR cumulé |

Avec `empirical = TRUE`, chaque colonne de modèle est accompagnée d'une colonne brute/observée montrant l'effet *observé, non ajusté (à un seul prédicteur)* — l'effet que l’on verrait sans aucun contrôle, « toutes choses étant inégales par ailleurs », pour ce prédicteur (cette variable explicative).

Une seule règle couvre tous les cas : **l'effet observé est l'effet de ce prédicteur seul**. Pour un prédicteur catégoriel, c'est exactement le contraste observé entre modalités (une différence de pourcentages, un rapport de cotes calculé à partir des pourcentages bruts). Pour un prédicteur *continu*, il n'existe pas de tel raccourci : c'est la pente du modèle à un seul prédicteur — ce qui suppose que l'effet est linéaire sur l'échelle du modèle, hypothèse qu'il vaut mieux vérifier (avec `cut()`, ou des splines) avant de s'y fier.

- `binomial` (logistique à 2 modalités) → % observés, et rapports de cotes observés
- `multinomial` (logistique à 3 modalités ou plus) → les OR observés sont affichés en infobulle sur les cases du modèle dans les exports html
- `gaussian` (linéaire) → moyennes de groupe et leur différence
- `poisson` (comptage) → taux observé et rapport de taux observé

Un prédicteur continu n'a pas de modalités : seule sa colonne d'**effet** est remplie ; la colonne de base (`Obs_%`, `Obs_mean`, `Obs_rate`) reste vide, et sa distribution — moyenne, écart-type, et moyenne dans chaque groupe de la variable expliquée — est affichée en infobulle html à la place.


## Régression logistique (un facteur binaire)

Quand la variable expliquée est une variable catégorielle à deux modalités, ici « married » contre « not married », `tab_reg()` choisit une famille **binomiale** pour ajuster une régression logistique, et rapporte les *odds-ratio* ou **rapports de cotes**.

- Comme dans tout modèle de régression, l'effet d'une modalité de prédicteur sur la variable expliquée se lit « les autres prédicteurs choisis étant égaux ».
- Les couleurs se lisent comme dans n'importe quel tableau `tabxplor` : un rapport de cotes supérieur à 1 (bleu) signifie *plus susceptible d'être marié* que la modalité de référence, inférieur à 1 (rouge) signifie *moins susceptible* ; étoiles et couleurs signalent toutes deux la significativité.

```{r}
tab_reg(gss_simple, "married", c("race", "age", "rincome", "relig"))
```

Pour une régression logistique simple, `empirical = TRUE` ajoute les **pourcentages observés** et les **rapports de cotes bruts, non modélisés**, pour chaque prédicteur.

```{r}
tab_reg(gss_simple, "married", c("race", "age", "rincome", "relig"), empirical = TRUE)
```

Les pourcentages bruts `Obs_%` sont un résumé des résultats réellement observés dont tout, dans le modèle, est dérivé : « 28 % des Américains noirs sont mariés, contre 51 % pour les Américains blancs »

- La simple différence à la catégorie de référence est colorée (28 % − 51 % = −23 %).
- Les cases qui ne diffèrent pas significativement de la référence sont grisées (d'après un intervalle de confiance de Newcombe pour les différences de proportions).

Les *odds-ratios* (OR) / **rapports de cotes modélisés** `Model_OR` sont directement comparés aux **rapports de cotes observés** `Obs_OR` :

- Comparer les deux montre quel ajustement le modèle a opéré : si l'OR **du modèle** d'un prédicteur est bien plus proche de 1 que son OR **brut**, l'association brute était largement expliquée par les autres prédicteurs.
- Ici, « toutes choses étant inégales par ailleurs », les Américains noirs ont 2,68 fois moins de chances d'être mariés que les Américains blancs. « Toutes choses égales par ailleurs » (plus précisément : à revenu, âge et religion égaux), les Américains noirs ont encore 2,4 fois plus de chances d'être mariés que les Américains blancs. Le résultat tient, il n'est pas expliqué par des différences de revenu ni de religion.

Les **rapports de cotes observés** `Obs_OR` sont les mêmes que ceux que que l’on calcule à partir des  pourcentages d’un simple tableau croisé :

- Les couleurs et les étoiles de significativité utilisent un **intervalle de confiance de Woolf pour l'OR** qui correspond à ce qui est fait dans le modèle de régression.
- La population du tableau doit correspondre à la population des cas complets du modèle, en filtrant les individus ayant un `NA` sur l'une des variables impliquées.

```{r}
gss_simple |>
  dplyr::filter(dplyr::if_all(all_of(c("race", "age", "rincome", "relig")), ~ !is.na(.) )) |>
  tab(race, married, pct = "row", na = "drop",
    OR = "OR", color = "OR", color_signif = "grey_non_signif"
   )
```

### Effets marginaux moyens (AME) d'une régression logistique

Une autre manière d'interpréter une régression logistique est d'utiliser les **effets marginaux moyens** (AME) avec `effect = "ame"` :

- Au lieu de lire directement le rapport de cotes modélisé, on peut calculer la différence moyenne de pourcentage de chaque modalité comparée à la catégorie de référence.
- Ici `Model_AME` se lit ainsi : « En comparant des répondants noirs et des répondants blancs semblables en revenu, âge et religion, être noir est associé à un taux de mariage inférieur de 19,8 points, en moyenne. »

```{r}
tab_reg(gss_simple, "married", c("race", "age", "rincome", "relig"), effect = "ame", empirical = TRUE)
```

On peut alors utiliser `empirical = TRUE` pour comparer cette nouvelle quantité modélisée à la **différence brute, observée, de pourcentages** :

- Dans l'échantillon (`Obs_diff`), on observe un taux de mariages inférieur de 23 points pour les Américains noirs comparés aux Américains blancs (`28% - 51% = -23%`).
- La différence modélisée `Model_AME` est très proche, `-19,8 %`, donc très peu de cette différence entre noirs et blancs peut être expliquée par l'âge, le revenu ou la religion.

On peut aussi comparer le pourcentage brut `Obs_%` avec la **probabilité ajustée par le modèle** — la valeur entre parenthèses dans la colonne `Model_AME (adjusted %)` :

- Le pourcentage ajusté, qui est un résultat dérivé du modèle, se lit ainsi : « si tout l'échantillon gardait sa distribution de revenu/âge/religion mais que tout le monde était noir, on estime que 31,5 % seraient mariés, contre 51,3 % si tout le monde était blanc ».
- Les noirs se marient à 30,9 % dans cet échantillon (observé) ; standardiser leur revenu/âge/religion à la structure de la population totale ne déplace cela qu'à 31,5 % — donc presque rien de l'écart noir-blanc ne s'explique par des différences dans ces trois variables ; il persiste après ajustement.

On peut, à nouveau, obtenir les mêmes différences empiriques et intervalles de confiance avec un simple tableau croisé :

```{r}
dependent  <- "married"
predictors <- c("race", "age", "rincome", "relig")
factor_predictors <- c("race", "rincome", "relig")
gss_simple |>
  dplyr::filter(dplyr::if_all(all_of(c(predictors, dependent)), ~ !is.na(.) )) |>
  tab(all_of(factor_predictors), all_of(dependent), pct = "row", na = "drop",
      color = "diff", ref = 1, color_signif = "grey_non_signif", stars = TRUE,
      method_diff = "wald"
      ) |>
  dplyr::mutate(diff = set_display(`01-Married`, "diff"))
```



### Rapports de risques : « combien de fois plus de chances ? »

Un rapport de cotes (*odds ratio*) n'est **pas** un « combien de fois plus de chances ». Les deux ne se
confondent que si le phénomène est **rare** ; dès qu'il est fréquent — au-delà d'environ 10 %, ce qui
couvre la plupart des questions d'enquête — le rapport de cotes s'éloigne de 1 bien plus que le rapport
des probabilités, si bien que lire `Model_OR = 0.41` comme « 41 % de chances d'être marié » exagère
l'écart. Il y a une seconde raison d'y prendre garde : un rapport de cotes est *non collapsible*,
c'est-à-dire qu'il bouge quand on ajoute une variable de contrôle **même si celle-ci n'est pas une
variable de confusion** — comparer `Model_OR` entre modèles emboîtés n'est donc pas valide. Les rapports
de risques n'ont pas ce défaut.

tabxplor propose deux façons d'obtenir un **rapport de risques** (RR) ; sur données réelles, elles
donnent des résultats très proches.

La première conserve le modèle logistique habituel et demande simplement l'effet sous forme de rapport,
avec `effect = "ame_ratio"`. Chaque case affiche le rapport de risques et, entre parenthèses, la même
probabilité prédite ajustée que la colonne AME :

```{r}
tab_reg(gss_simple, "married", c("race", "age", "rincome", "relig"),
        effect = "ame_ratio", empirical = TRUE)
```

`Model_RR` se lit alors très simplement : « à revenu, âge et religion comparables, les personnes noires
ont environ 0,61 fois autant de chances d'être mariées » — et `Obs_RR` est la même quantité calculée
directement sur les données, sans modèle. La case est cohérente par construction : la probabilité de
référence multipliée par le rapport de risques donne celle de la modalité (`51,3 % × 0,61 ≈ 31,5 %`),
ce qui est le pendant multiplicatif de l'identité additive de l'AME ci-dessus.

La seconde voie change le modèle lui-même : avec une variable expliquée **binaire**,
`family = "poisson"` ajuste une régression de *Poisson modifiée* (Zou 2004), dont les coefficients sont
directement des rapports de risques :

```{r}
tab_reg(gss_simple, "married", c("race", "age", "rincome", "relig"),
        family = "poisson", empirical = TRUE)
```

C'est strictement optionnel — une variable binaire reste par défaut logistique — et tabxplor vous
prévient quand il bascule. Laquelle choisir ? `effect = "ame_ratio"` conserve l'ajustement logistique,
bien conditionné, et ne peut jamais prédire une probabilité supérieure à 100 % ; `family = "poisson"` est
la forme que reconnaîtront les épidémiologistes, et elle échappe à la réserve suivante : un rapport
marginal est standardisé sur la composition de l'échantillon considéré (avec `split_var`, chaque groupe
est donc standardisé sur sa propre sous-population). Aucune des deux n'est faite pour la prédiction :
avec la voie Poisson, la fonction de lien logarithmique n'est pas bornée, donc les probabilités ajustées
peuvent dépasser 1.

Pour les lectrices et lecteurs qui veulent le détail technique : les erreurs-types sont traitées de
façon cohérente dans les deux cas. Ajuster une vraisemblance de Poisson à une variable 0/1 est une
mauvaise spécification délibérée, si bien que les erreurs-types naïves seraient trop larges ; tabxplor
les remplace par le **sandwich de Huber-White** robuste, via `survey::svyglm()` — c'est-à-dire la
variance fondée sur le plan de sondage lorsque des pondérations sont fournies, et l'équivalent de `HC0`
sinon. La colonne observée suit partout le même estimande : `Obs_RR` est le rapport de risques brut avec
un intervalle de Katz, jamais le rapport de cotes brut. La Poisson modifiée demande un échantillon
raisonnable (n d'au moins 100 environ), et comme une quasi-vraisemblance n'a pas de vraisemblance au sens
strict, son pied de tableau indique N et un test de Wald contre le modèle nul plutôt que l'AIC/BIC.

## Colorer ce que l'ajustement a changé

`empirical = TRUE` place l'effet brut à côté de l'effet modélisé, mais les comparer case par case est
fastidieux sur un vrai tableau. `color = "adjustment"` colore l'**écart** entre les deux : tout un
tableau de « qu'est-ce que l'ajustement a changé ? » se lit alors d'un coup d'œil. Placez-le sur le
canal *fond* et le texte continue d'afficher la taille de l'effet, de sorte qu'un seul regard répond
aux deux questions :

```{r}
tab_reg(gss_simple, "married", c("race", "rincome", "relig"),
        empirical = TRUE, color = c("OR", "adjustment"))
```

Couleur du texte = la force du rapport de cotes ajusté. Fond = sa distance à l'effet observé : un pôle
signifie que l'ajustement a **renforcé** l'effet, l'autre qu'il l'a **atténué**. Le premier seuil est
×1,1, la convention classique « une variation de 10 % de l'estimation mérite l'attention » ; viennent
ensuite ×1,25, ×1,5 et ×2 (modifiables avec `set_color_breaks(adj_ratio = ...)`). Un effet *additif*
reçoit une échelle additive : des points de pourcentage pour un effet marginal sur une probabilité
(`±2 / ±5 / ±10 / ±20`), et des écarts-types de la variable expliquée pour un β linéaire
(`±0,05 / ±0,1 / ±0,2 / ±0,4`) — le même modèle se lit donc de la même façon que la variable soit
enregistrée en heures, en minutes ou en jours. Inutile de demander
`empirical` séparément : la couleur a besoin de l'effet observé, elle l'active donc pour vous.

La direction se mesure **par rapport à l'absence d'effet**, et non vers le haut ou vers le bas. Un
effet protecteur (OR inférieur à 1) que l'ajustement rapproche de 1 reçoit la même couleur qu'un effet
de risque rapproché de 1, ce qui est bien ce qu'on veut lire : « les autres variables expliquent une
partie de cette association » est un seul énoncé, de quelque côté de 1 que se trouve l'effet.

Le même écart se lit aussi en chiffres, dans la case ou au survol. `tab_reg()` n'a pas d'argument
`display`, on pose donc le gabarit sur le tableau construit — les colonnes sans contrepartie observée
gardent simplement leur affichage habituel :

```{r}
tab_reg(gss_simple, "married", c("race", "rincome"), empirical = TRUE) |>
  set_display("{or} (obs {obs})")
```

### Un avertissement sur les rapports de cotes

Un rapport de cotes change quand on l'ajuste **même lorsqu'il n'y a rien à ajuster**. C'est ce qu'on
appelle la *non-collapsibilité* : c'est une propriété du rapport de cotes lui-même, pas le signe d'une
variable de confusion. Dans une simulation où la variable ajoutée est indépendante de l'exposition —
donc sans aucune confusion — le rapport de cotes brut se déplaçait tout de même d'environ **8 %** une
fois ajusté, contre 0,3 % pour le rapport de risques et pratiquement rien pour l'effet marginal. Huit
pour cent, c'est à peu près la taille du premier seuil de couleur : sur l'échelle des rapports de
cotes, une couleur de fond légère peut donc relever de l'arithmétique plutôt que de la confusion. La
légende d'un tableau exporté le signale.

Les comparaisons qui *sont* propres sont celles que cette vignette a déjà présentées :
`effect = "ame"` et `effect = "ame_ratio"` (effets marginaux), `family = "poisson"` sur une variable
binaire (rapports de risques) et le bêta d'une régression linéaire. Sur ces échelles, l'écart est bien
la confusion apportée par les variables ajoutées, et rien d'autre. Si lire la confusion est l'objet de
votre tableau, préférez l'une d'elles :

```{r}
tab_reg(gss_simple, "married", c("race", "rincome", "relig"),
        effect = "ame_ratio", empirical = TRUE, color = c("OR", "adjustment"))
```

### L'écart est-il plus grand que le hasard ?

Une couleur de fond vous dit que le modèle a *déplacé* un effet. Elle ne dit pas, à elle seule, que ce
déplacement est réel : avec 20 000 enquêtés un petit décalage est solide, avec 300 un grand décalage
peut n'être que de la chance. `color_signif` répond à cette question, exactement comme partout ailleurs
dans `tabxplor` — ajoutez `"grey_non_signif"` et un fond coloré signifie désormais « le modèle a
vraiment changé cet effet » :

```{r}
tab_reg(gss_simple, "married", c("race", "rincome", "relig"),
        family = "poisson", empirical = TRUE,
        color = c("OR", "adjustment"), color_signif = "grey_non_signif")
```

Ici `family = "poisson"` sur une variable binaire donne des **rapports de risques**, l'une des échelles
propres de la section précédente. Couleur du texte = la force du rapport de risques ajusté. Fond = sa
distance à l'effet observé, grisée quand cette distance peut relever du hasard. Survoler une cellule
dans le tableau html donne les chiffres exacts : l'effet observé, la taille de l'écart, son intervalle
de confiance et sa p-valeur.

**Un exemple vaut toute l'explication.** Lisez le bloc `race` de ce tableau, qui compare chaque groupe
aux enquêtés blancs, avant et après avoir mis le revenu et la religion à égalité :

| échelle | Noirs vs Blancs | Autres vs Blancs |
|:----------------------------------|----------------:|-----------------:|
| rapport de cotes, brut → modélisé | 0,41 → 0,39 | 0,90 → 1,01 |
| rapport de risques, brut → modélisé | 0,59 → 0,59 | 0,95 → 1,01 |
| le rapport de risques a-t-il vraiment bougé ? | **non** (p = 0,5) | **oui** (p < 0,001) |

Deux histoires différentes, et le test les sépare. Pour les enquêtés noirs, rien ne bouge : leur taux
de mariage bien plus faible n'est *pas* expliqué par le revenu ou la religion — il survit intact à
l'ajustement. Pour le groupe « Autres », le déficit brut de 5 % disparaît une fois le revenu et la
religion tenus égaux, et l'écart entre les deux chiffres est bien trop grand pour être fortuit : cette
différence-là *était* expliquée par eux.

Remarquez que les rapports de cotes bougent aussi — y compris pour les enquêtés noirs, là où le rapport
de risques dit que rien ne s'est passé. C'est la non-collapsibilité de la section précédente, qui
apparaît sous la forme d'un « changement » fantôme. C'est pourquoi `color_signif` n'est **pas appliqué
aux rapports de cotes simples** : `tab_reg()` y laisse les couleurs descriptives et le signale une
fois, en renvoyant à `effect = "ame"`, `effect = "ame_ratio"` ou `family = "poisson"`.

Le grisage prend toute sa valeur sur les petits échantillons. Avec 20 000 enquêtés, presque tout
déplacement visible est réel ; sur 2 000, le même tableau ne garde qu'une couleur de fond sur trois :

```{r}
set.seed(1)
small <- gss_simple[sample(nrow(gss_simple), 2000), ]
tab_reg(small, "married", c("race", "rincome", "relig"),
        family = "poisson", empirical = TRUE,
        color = c("OR", "adjustment"), color_signif = "grey_non_signif")
```

### Trois façons de se tromper

**« Les deux intervalles de confiance se recouvrent, donc rien n'a changé. »** Ils se recouvrent
presque toujours, parce que le modèle et l'effet observé sont calculés sur *les mêmes personnes* et
varient ensemble (une corrélation de 0,5 à 0,9). Lire le recouvrement conclurait « aucun changement »
pratiquement à chaque fois. Le test du tableau fait la bonne chose : il mesure directement la
différence, ce qui explique que son intervalle soit bien plus étroit que ne le laisseraient croire les
deux intervalles imprimés.

**« Un écart significatif prouve la confusion. »** Il prouve que les deux nombres diffèrent de plus que
le bruit. *Pourquoi* ils diffèrent relève de votre lecture, pas du tableau — et sur une échelle non
collapsible, une partie de la différence est arithmétique, ce qui est tout l'objet de la section
précédente.

**« Chaque cellule colorée compte. »** Chaque cellule est testée pour elle-même, sans correction pour
le nombre de tests. Dans un tableau à sept comparaisons, environ un sur cinq affichera une cellule
colorée à tort. Lisez la configuration d'ensemble — tout un bloc de prédicteurs qui se déplace dans le
même sens — plutôt qu'une cellule isolée.

### Pour mémoire : ce qui est exactement testé

L'hypothèse nulle est l'égalité de l'effet modélisé et de l'effet observé, sur l'échelle propre de
l'effet : le log du rapport pour un rapport de risques, un rapport de cotes ou un rapport de taux
d'incidence ; la différence simple pour un bêta ou un effet marginal. C'est l'échelle autour de
laquelle la couleur se replie déjà, de sorte que le test et la couleur ne peuvent pas diverger.

Les deux estimations proviennent des mêmes lignes : elles sont donc corrélées, et leur différence a une
erreur type plus petite que chacune prise séparément. La variance correcte est celle de la différence
de leurs *fonctions d'influence* — ce que Stata appelle l'estimation « apparemment non reliée » (Weesie
1999 ; Mize, Doan & Long 2019 en est l'énoncé sociologique). Deux choses la rendent ici exacte plutôt
qu'approchée : tout effet observé qu'affiche `tabxplor` *est* le coefficient d'un modèle saturé à un
seul prédicteur, si bien que sa fonction d'influence a une forme close dont l'erreur type est
l'intervalle déjà affiché ; et avec des pondérations d'enquête ou un plan de sondage, la variance passe
par la linéarisation de `survey`, qui respecte strates, grappes et correction de population finie. La
loi de référence est la loi normale (z), légèrement conservatrice sur petits échantillons.

Les trois politiques lisent ce même intervalle :

| `color_signif` | ce que montre le fond |
|----------------|------------------------|
| `"ignore"` (défaut dans `tab()`) | la taille de l'écart, colorée qu'il soit significatif ou non |
| `"grey_non_signif"` (défaut dans `tab_reg()`) | la même chose, grisée si l'intervalle de l'écart contient « aucun changement » |
| `"guaranteed_effect"` | le **plancher** de l'écart : « l'ajustement a déplacé cet effet d'au moins ×1,1 » (sur une échelle additive, « d'au moins 2 points ») |

**Les étoiles et la couleur ne disent pas la même chose, et c'est la combinaison qui est utile.** Les
étoiles continuent de lire la p-valeur de chaque estimation — « cet effet diffère-t-il de 1 ? » — et la
couleur celle de l'écart. Les quatre combinaisons se rencontrent dans un même petit tableau :

| modalité | étoiles | p (effet) | p (écart) | colorée |
|---|---|---|---|---|
| Noirs | \*\*\* | 0,0000 | 0,0058 | non — l'écart est sous le premier seuil |
| Catholiques | — | 0,2960 | 0,0000 | **oui** |
| Musulmans | \* | 0,0570 | 0,5585 | non |
| Sans religion | \*\*\* | 0,0000 | 0,0000 | oui |

Lisez *étoilé et non coloré* comme un effet **robuste** — l'ajustement ne l'a presque pas touché — et
*non étoilé et coloré* comme un effet que **seul le tableau brut montrait**. Les catholiques sont la
ligne instructive : aucun effet à rapporter, mais l'ajustement l'a beaucoup déplacé, et
significativement.

Deux détails encore. La direction se mesure par rapport à la valeur nulle : un effet protecteur ramené
vers 1 se colore comme un effet risqué ramené vers 1. Et le test exige que les deux estimations portent
sur les mêmes personnes : avec `at = "reference"`, ou avec `na = "drop_by_model"` quand un modèle
comparé écarte d'autres valeurs manquantes que les colonnes observées, la comparaison n'est pas faite du
tout. (Par défaut elle l'est toujours — voir plus bas.)

## Variables expliquées binomiales groupées (un score sommé)

Quand la variable expliquée est un **score** — combien d'items oui/non parmi plusieurs un répondant a-t-il choisi ? — on modélise le nombre de choix (« succès ») sur un nombre fixe d'items (le nombre de réponses possibles) avec `trials =`. `tab_reg()` ajuste alors `cbind(score, trials - score)` comme un modèle binomial, si bien que les rapports de cotes se lisent sur la probabilité *par item*. `score_from_lv1()` (voir `vignette("tabxplor-programming")`) construit un tel score en comptant le nombre de variables catégorielles choisies d’après leur première modalité :

```{r}
gss_simple |>
  score_from_lv1("score", vars_list = c("married", "income25k")) |>   # a 0–2 score
  tab_reg("score", c("race", "age"), family = "binomial", trials = 2)
```

Les modèles binomiaux groupés, comme les regressions de Poisson, rapportent un contrôle de **dispersion** de Pearson dans le bas de tableau pour signaler les comptages surdispersés.

## Variables expliquées ordinales et nominales (un facteur à 3 modalités ou plus)

Une variable expliquée catégorielle **ordonnée** (`ordered` dans R) est ajustée comme un modèle logistique à cotes proportionnelles (cumulé) :

```{r}
tab_reg(gss_simple, "rincome", c("race", "age", "relig"))
```

Une variable expliquée nominale à **trois modalités non ordonnées ou plus** est ajustée comme un seul modèle logistique **multinomial**, donnant une colonne de rapport de cotes par catégorie de la variable expliquée contre la catégorie de référence (aussi appelés rapports de risques relatifs) :

```{r}
tab_reg(gss_simple, "party3", c("race", "age", "rincome", "relig"))
```

Les rapports de risques relatifs peuvent être assez difficiles à lire, parce qu'ils sont relatifs à **deux** modalités de référence : non seulement la référence choisie pour le prédicteur, mais aussi la référence choisie pour la variable expliquée. C'est particulièrement difficile quand il est ardu de trouver une bonne modalité de référence correspondant à la situation la plus commune (comme « married » pour le statut matrimonial).

La plupart du temps, les effets marginaux moyens (AME) sont plus faciles à interpréter, parce qu'ils font disparaître la seconde modalité de référence, et modélisent directement, pour chaque modalité de la variable expliquée, la différence de pourcentages de chaque prédicteur comparée à leur modalité de référence (une quantité moins abstraite que des rapports de cotes).

```{r}
tab_reg(gss_simple, "party3", c("race", "age", "rincome", "relig"), 
        effect = "ame", empirical = TRUE
        ) # |> tab_export()
```

Avec `empirical = TRUE`, les différences brutes/observées/non ajustées et les pourcentages bruts apparaissent dans des infobulles html, disponibles au survol de la souris sur une case.


## Toute variable expliquée a désormais sa contrepartie observée

`empirical = TRUE` répond à une seule question — **« combien de cette association survit une fois que j'ajuste sur le reste ? »** — et jusqu'à récemment il restait muet précisément sur les variables expliquées où la question mord le plus. Il fonctionne maintenant pour tous les types de variable expliquée, et la règle sous-jacente tient en une phrase :

> L'effet observé, c'est **l'effet du modèle lui-même, ajusté avec un seul prédicteur**.

Cela mérite d'être dit clairement, parce que c'est ce qui rend la comparaison honnête. Le nombre brut n'est pas « un pourcentage » et celui du modèle « un coefficient » : c'est la *même quantité*, calculée de la même façon, sur les *mêmes personnes* (les mêmes cas complets), et affichée sur la même échelle. Seule la liste des prédicteurs change. La distance entre les deux mesure donc l'ajustement, et rien d'autre.

Les « mêmes personnes », c'est le comportement par défaut, pas un espoir : `na = "drop_by_outcome"` donne à tous les modèles d'une même variable expliquée une seule population de cas complets, si bien qu'un modèle comparé ne peut pas être ajusté sur des lignes que les colonnes observées ne couvrent pas. Si vous demandez `na = "drop_by_model"`, un modèle portant sur une autre population n'obtient **aucun** effet observé : mieux vaut une cellule vide qu'un « écart » qui n'est en réalité qu'une différence de valeurs manquantes.

Un mot sur la lecture. La couleur dit de combien deux nombres diffèrent, et le grisé si cette différence dépasse le bruit. Elle ne dit pas « voici un facteur de confusion » : le premier seuil de 10 % est une convention, pas une règle de décision, et une partie de l'écart entre deux rapports de cotes est arithmétique plutôt que confusionnelle (voir l'annexe). « Cet effet a été **atténué** par l'ajustement » est la lecture sûre ; « expliqué par » ne l'est pas.

### Une variable expliquée ordonnée : ce que change l'ajustement

Le revenu est ici un facteur **ordonné**, donc ajusté comme un modèle à cotes proportionnelles. `Obs_cumOR` est le même modèle, avec un prédicteur à la fois :

```{r}
tab_reg(gss_simple, "rincome", c("race", "relig"),
        empirical = TRUE, color = c("OR", "adjustment"))
```

Lisez une ligne de gauche à droite : le rapport de cotes cumulé observé, puis celui du modèle, le **fond** colorant l'écart entre les deux. Être noir est associé à un revenu plus faible (`1/1,54` observé), et ajuster sur la religion ne le bouge presque pas (`1/1,51`) : l'association n'est pas expliquée par la religion. Comparez avec « bouddhiste/hindouiste », dont l'effet *grandit* une fois la race et les autres groupes tenus constants : l'ajustement peut renforcer une association aussi facilement qu'il peut en dissoudre une.

### Une variable expliquée nominale : le nombre brut tient dans la case

Un modèle multinomial dépense déjà une colonne par catégorie de la variable expliquée : un second jeu de colonnes doublerait le tableau. L'effet observé est donc imprimé **dans la case**, entre parenthèses :

```{r}
tab_reg(gss_simple, "party3", c("race", "relig"), family = "multinomial",
        empirical = TRUE, color = c("OR", "adjustment"))
```

`0,41 (0,41)` veut dire « modélisé 0,41, observé 0,41 » : rien à signaler. `0,08 (0,10)` veut dire que l'ajustement a un peu ramené l'effet vers 1. La note de bas de tableau dit quel nombre est lequel, et le survol d'une case (dans un export HTML) ajoute les pourcentages bruts qui sont derrière.

### Un score sommé

Avec `trials =`, les colonnes observées donnent la part moyenne de réponses « oui » de deux façons : `Obs_mean` est le **score moyen** brut, et `Obs_OR` le rapport de cotes des items sommés.

```{r}
gss_simple |>
  score_from_lv1("score", vars_list = c("married", "income25k")) |>
  tab_reg("score", c("race", "age"), family = "binomial", trials = 2,
          empirical = TRUE, color = c("OR", "adjustment"))
```

### Comment le lire — et comment ne pas le lire

Trois habitudes valent la peine d'être prises.

**Un écart est un indice, pas un verdict.** « Ajuster sur la religion a divisé cet effet par deux » est une phrase sur votre modèle, pas sur le monde : elle vaut pour *ces* variables de contrôle, mesurées *ainsi*. Un autre jeu de contrôles donne un autre écart.

**Ne lisez pas un écart comme « le vrai effet moins l'effet biaisé ».** Les deux nombres sont des estimations. Si le nombre brut repose sur peu de personnes, il fluctue, et l'écart fluctue avec lui. C'est à cela que sert le grisage (ci-dessous).

**Attention à l'échelle, surtout avec les rapports de cotes.** Un rapport de cotes change quand on ajoute un prédicteur *même si ce prédicteur n'a rien à voir avec l'exposition* : une propriété purement mathématique, la non-collapsibilité. Sur les colonnes de rapports de cotes ci-dessus, une part de chaque écart est donc de l'arithmétique, pas de la confusion, et les couleurs restent purement descriptives : elles montrent la taille du déplacement sans prétendre qu'il est significatif. Si vous voulez un écart testable, demandez une mesure collapsible — un rapport de risques (`family = "poisson"` sur une variable binaire) ou un effet marginal (`effect = "ame"`), qui est aussi la quantité la plus facile à expliquer :

```{r}
tab_reg(gss_simple, "party3", c("race", "relig"), family = "multinomial",
        effect = "ame", empirical = TRUE, color = c("diff", "adjustment"),
        color_signif = "grey_non_signif")
```

La case se lit maintenant « effet modélisé en points de pourcentage, effet observé entre parenthèses », et un fond qui reste gris signifie que les deux ne se distinguent pas du hasard.

### Pour mémoire : quels chemins portent un test, et avec quelle erreur-type

La couleur `"adjustment"` montre toujours la **taille** de l'écart. Qu'elle le *teste* aussi dépend d'une propriété de la mesure d'effet, et le tableau tranche pour vous :

| ce que vous avez demandé | effet observé | écart testé ? |
|---|---|---|
| `effect = "ame"` / `"ame_ratio"`, toute famille | oui | **oui** |
| `family = "poisson"` sur une variable binaire (rapports de risques) | oui | **oui** |
| rapports de taux d'incidence de Poisson, bêta linéaire | oui | **oui** |
| rapports de cotes — binomial, multinomial, ordinal cumulé | oui | non (non collapsible) |
| une `formula =` composée | non | non |
| une variable à 3 modalités ou plus *pondérée*, avec `effect = "ame"` | oui | non (pas de méthode `marginaleffects`) |

Là où il n'y a pas de test, `color_signif` est ignoré pour ce canal et les couleurs se lisent descriptivement : le tableau ne feint jamais une significativité qu'il n'a pas.

Là où il y en a un, les deux estimations ont été ajustées sur les mêmes lignes : elles sont donc corrélées, et l'erreur-type de leur différence est plus petite que ne le suggérerait `sqrt(SE₁² + SE₂²)`. tabxplor utilise la variance d'échantillonnage de la différence de leurs deux **fonctions d'influence** (Weesie 1999 ; Mize, Doan & Long 2019), fondée sur le plan de sondage quand il y a des poids. Pour une variable à 3 modalités ou plus, la jambe « modèle » est le score du logit multinomial ou cumulé multiplié par sa propre matrice de variance, et la jambe « observée » est une forme close — la même qui produit l'intervalle brut que le tableau imprime. Les trois politiques `color_signif` lisent alors ce seul intervalle exactement comme partout ailleurs dans tabxplor : `"ignore"` colore l'écart quoi qu'il arrive, `"grey_non_signif"` le grise sauf si l'intervalle exclut « aucun changement », et `"guaranteed_effect"` colore le *plancher* de l'écart (« l'ajustement l'a déplacé d'au moins ×1,1 »).

Deux limites, énoncées plutôt que cachées. Chaque case est testée seule, sans correction pour comparaisons multiples : lisez le motif d'ensemble plutôt que la case isolée. Et le test utilise la variance robuste (sandwich) des deux côtés — ce qui est correct pour comparer deux estimateurs spécifiés différemment, mais peut s'écarter de quelques pour cent de l'intervalle descriptif imprimé à côté.


## Régression linéaire (une variable expliquée numérique)

Une variable expliquée continue donne de simples coefficients de régression linéaire (ici nous fixons `family` explicitement, parce qu'un entier comme `age` est ambigu — il pourrait aussi être modélisé comme un comptage `family = "poisson"`) :

```{r}
tab_reg(gss_simple, "age", c("race", "marital", "relig", "rincome"), family = "gaussian")
```

Dans le cas d'une régression linéaire, la **contrepartie empirique/observée du coefficient du modèle** pour un prédicteur catégoriel est simplement la **différence de moyennes** : ici, la différence d'âge moyen par modalité de la variable explicative (prédicteur), comparée à la modalité de référence.
```{r}
tab_reg(gss_simple, "age", c("race", "marital", "relig", "rincome"), 
        family = "gaussian", empirical = TRUE
        )
```

Les âges moyens empiriques, et les différences d'âge moyen par rapport à la référence, peuvent être calculés dans un simple tableau avec :

```{r}
tab(gss_simple, "race", "age", pct = "row", digits = 2, na = "drop",
    color = "diff", ref = 1, method_mean_diff = "student"
) |>
  mutate(diff = set_display(age, "diff"))
# student : intervalles de confiance a variance commune, 
#   pour correspondre a ceux calcules par la regression lineaire
```


## Régression de Poisson (une variable expliquée de comptage)

Lorsque la variable à expliquer est un comptage, un "nombre de x" par unité de temps ou d’espace, on préfère une regression de poisson : 

```{r}
tab_reg(gss_simple, "tvhours", c("race", "marital", "relig", "rincome"), family = "poisson")
```

Un **rapport de taux d'incidence** (IRR) de 1,5 signifie « 50 % d'heures de télévision de plus par jour ». Les modèles de Poisson non pondérés utilisent automatiquement des erreurs-types proportionnelles à la dispersion observée (quasi-Poisson), si bien que les comptages surdispersés obtiennent des intervalles de confiance plus larges/plus fiables. Concrètement : lorsque la variable expliquée est surdispersée, `family = "poisson"` renvoie des IC et des pvalues **identiques à `family = "quasipoisson"`** et émet un avertissement le signalant ; à équidispersion (≈ 1), le résultat correspond à un simple `glm(family = poisson)`.

Dans le cas d'une régression de Poisson, la **contrepartie empirique/observée du coefficient exponentié du modèle** pour un prédicteur catégoriel est le **rapport de moyennes** : ici, le rapport des heures moyennes de télévision par jour de la catégorie étudiée sur les heures moyennes de télévision de la modalité de référence.

```{r}
tab_reg(gss_simple, "tvhours", c("race", "marital", "relig", "rincome"), 
        family = "poisson", empirical = TRUE
        )
```

Les heures moyennes observées/empiriques de télévision par jour, et les différences de taux de visionnage par rapport à la référence, peuvent être calculées dans un simple tableau de moyennes avec :

```{r}
tab(gss_simple, "race", "tvhours", pct = "row", digits = 2, na = "drop",
    color = "ratio", ref = 1,  method_mean_ratio = "quasipoisson"
) |>
  mutate(IRR = set_display(tvhours, "ratio"))
# la methode par defaut pour les intervalles de confiance 
#   est le rapport de moyennes robuste a variance inegale ;
#  on utilise "quasipoisson" pour correspondre a ceux calcules 
#   par la regression quasi-poisson
#   (hypothese : la variance est proportionnelle a la moyenne).
```

## Données pondérées et *survey-design*

Passer une variable de pondération avec `wt =` utilise un *survey design* / **plan de sondage** (`survey::svyglm()`). Le cadre qu'utilise `tabxplor` est simple : l'**estimation du coefficient est pondérée**, et les erreurs-types du modèle prennent en compte les poids inégaux, pour obtenir des intervalles de confiance plus larges mais plus fiables.

```{r, eval = FALSE}
# `weight` est une variable de poids -- le cas courant :
tab_reg(data, "dependent", c("pred1", "pred2"), wt = "weight")
```

Il n'y a que **deux** façons de le dire, et c'est délibéré. Soit vous donnez une variable de poids à `wt =`, soit — lorsque votre fichier porte aussi des strates, des grappes, une correction de population finie ou un calage — vous construisez le plan une fois avec le package [survey](https://CRAN.R-project.org/package=survey) et vous passez **le plan lui-même** comme `data` :

```{r, eval = FALSE}
library(survey)
d <- svydesign(ids = ~psu, strata = ~strate, weights = ~w, data = mon_enquete, nest = TRUE)
tab_reg(d, "dependent", c("pred1", "pred2"), empirical = TRUE)
```

Tout suit alors ce plan, dans un seul régime : les coefficients `Model_*` et leurs intervalles (`survey::svyglm()`), les effets marginaux moyens, la mise à l'échelle par écart-type des prédicteurs numériques, le test d'écart modèle-vs-observé — **et les colonnes observées `Obs_*`**, dont les intervalles sont construits sur la variance de plan de chaque cellule. Ce dernier point est décisif pour la comparaison dont parle cette vignette : la colonne du modèle et la colonne observée à côté d'elle sont désormais mesurées de la même façon, donc un écart entre elles porte sur l'**ajustement**, et non sur deux notions différentes de l'incertitude.

Deux limites honnêtes. Une comparaison *entre deux cellules* (un rapport de cotes observé, une différence de risque) ignore la covariance de plan entre elles, et tombe donc à quelques pourcents de la réponse exacte — contre les 15 à 25 % d'écart de l'époque où ces colonnes étaient calculées comme si l'échantillon était aléatoire simple. Et une variable expliquée à 3 modalités ou plus (nominale, ordinale) n'a pas de *colonne* observée : sa valeur brute est repliée dans la cellule du modèle, sous forme de point, sans intervalle à fonder sur le plan.

Sans plan de sondage, `options(tabxplor.kish_neff = TRUE)` élargit les intervalles des colonnes observées avec la taille d'échantillon effective de Kish — une correction de l'inégalité des poids seule (voir `vignette("tabxplor")` pour les trois échelons complets). Les colonnes du modèle restent fondées sur le plan dans tous les cas.


## Comparer plusieurs modèles

Il est possible de passer une **liste nommée** d'ensembles de variable explicatives (prédicteurs) pour afficher plusieurs modèles côte à côte. `compare =` ajoute un test du rapport de vraisemblance (*likelihood ratio test*) dans le bas de tableau (`"baseline"` = chaque modèle vs le premier modèle ; `"sequential"` = chaque modèle vs le précédent) :

```{r}
tab_reg(gss_simple,
        "married",
        list("Race only"    = "race",
             "+ age"        = c("race", "age"),
             "+ party"      = c("race", "age", "party3")),
        compare = "sequential")
```

## Le même modèle au sein de sous-populations

`split_var =` est l'analogue du `tab_vars` de `tab()` pour une regression : le même modèle est ajusté **au sein de chaque modalité** de la variable choisie, et les tableaux par groupe sont empilés en un seul tableau. Cela permet de répondre à la question : « cet effet est-il confirmé dans chaque sous-groupe ? ».

```{r}
tab_reg(gss_simple, "married", c("race", "rincome"), split_var = "year")
```

Lire une ligne d'un groupe à l'autre est la même corvée que comparer un modèle à son effet observé, et
la réponse est la même : `color = "between_groups"` colore la distance entre l'effet de chaque groupe
et celui du **premier** groupe, sur la même ligne. Là où le test de comparaison de modèles ci-dessous
dit « ces modèles diffèrent » une fois pour tout le modèle, ceci dit *quels effets* diffèrent selon les
groupes — une lecture prédicteur par prédicteur de ce que les statisticiens appellent l'interaction.

Les groupes réunissent ici des personnes différentes : l'écart entre deux de leurs effets peut donc
être testé — et il l'est, si bien que `color_signif` fonctionne comme partout ailleurs. Avec
`"grey_non_signif"`, une couleur de fond signifie alors « c'est vraiment un effet différent, pas
seulement du bruit » :

```{r}
tab_reg(gss_simple, "married", c("race", "rincome"), split_var = "party3",
        color = c("OR", "between_groups"), color_signif = "grey_non_signif")
```

Couleur du texte = la force de l'effet dans ce groupe. Couleur de fond = la distance à l'effet du
premier groupe sur la même ligne, grisée lorsque l'écart pourrait être dû au hasard. Le premier groupe
sert de référence et reste vide (rien n'est comparé à soi-même) ; réordonnez les modalités avec
`forcats::fct_relevel()` pour en choisir un autre. Survoler une case du tableau html donne les chiffres
exacts : l'effet de l'autre groupe, la taille de l'écart, son intervalle de confiance et son p.

Le bas de tableau a gagné une ligne au passage : **un test par prédicteur**, qui demande « ce
prédicteur agit-il différemment selon les groupes ? » pour toutes ses modalités à la fois. C'est la
version agrégée de la même question, et c'est celle qu'il faut citer — parce qu'elle est posée une
fois, et non une fois par case. Elle s'obtient aussi seule, sans les couleurs, avec
`stats = c("n", "interaction")`.

### Trois façons de se tromper

**Une case colorée signale un écart sur *cette mesure*, pas la preuve que la cause diffère.** Les
groupes peuvent différer simplement parce que le phénomène est plus rare chez les uns, ou plus
variable — et alors leurs effets diffèrent sur toutes les échelles, rapports de cotes, rapports de
risques et effets marginaux confondus. Aucune échelle n'y échappe : la lecture doit donc être prudente
plutôt qu'astucieuse.

**Il faut donc lire la forme d'ensemble, pas la case isolée.** Si toute une colonne est décalée dans le
même sens, les groupes diffèrent probablement de niveau ou de variabilité — c'est une propriété du
groupe, pas du prédicteur. Si **une seule ligne** ressort quand les autres restent sages, voilà à quoi
ressemble une vraie interaction. Les couleurs sont utiles justement parce qu'elles rendent cette forme
visible d'un coup d'œil. Ajouter `empirical = TRUE` affiche la fréquence de base de chaque groupe
(`Obs_%`), ce qui tranche le plus souvent la question.

**Chaque case est testée pour elle-même, sans correction pour le nombre de tests.** Dans un tableau
comptant sept comparaisons, environ un tableau sur cinq affichera une case colorée à tort. La ligne du
bas de tableau y échappe : elle pose une seule question par prédicteur.

### Pour mémoire : ce qui est exactement testé

Les deux groupes sont disjoints, donc les deux estimations sont indépendantes et l'erreur-type de leur
différence vaut `sqrt(SE_A² + SE_B²)` — le test classique de la différence entre deux estimations
indépendantes (Altman & Bland 2003). Les deux erreurs-types sont relues dans les intervalles de
confiance que le tableau affiche déjà : le test et les intervalles imprimés ne peuvent donc pas se
contredire. L'écart est mesuré sur l'échelle propre de l'effet — le log du rapport pour un rapport de
cotes, de risques ou de taux, la différence simple pour un bêta ou un effet marginal — et comparé à un
seuil normal (z), légèrement conservateur sur petits effectifs.

Les trois politiques lisent ce même intervalle :

| `color_signif` | ce que montre le fond |
|----------------|-----------------------|
| `"ignore"` (défaut dans `tab()`) | la taille de l'écart, coloré qu'il soit significatif ou non |
| `"grey_non_signif"` (défaut dans `tab_reg()`) | la même chose, grisée si l'intervalle de l'écart contient « aucune différence » |
| `"guaranteed_effect"` | le **plancher** de l'écart : « ces deux effets diffèrent d'au moins ×1,1 » (sur une échelle additive, « d'au moins 2 points ») |

Deux détails utiles. Les **étoiles** de significativité dans les cases continuent de lire le p de
chaque estimation — « cet effet diffère-t-il de 1 ? » — et non celui de l'écart ; le p de l'écart est
dans l'infobulle. Et le test agrégé du bas de tableau est un test du rapport de vraisemblance (un test
F pour les modèles linéaires et quasi, un test de Wald fondé sur le plan de sondage avec des poids —
la même règle que `compare =` ci-dessous), calculé sur un modèle groupé supplémentaire, et portant sur
les **coefficients** : avec `effect = "ame"` les cases montrent des effets marginaux tandis que le bas
de tableau teste les coefficients, deux questions proches mais distinctes, et la ligne le précise.

## Affiner l'affichage, mettre à l'échelle un prédicteur

Plusieurs arguments changent *ce que chaque case affiche*, ou *comment un prédicteur est mis à l'échelle* sans changer le modèle lui-même.

**`estimate_display`** ajoute une seconde quantité entre parenthèses dans chaque case. `"ci"` affiche l'intervalle de confiance à côté de chaque estimation :

```{r}
tab_reg(gss_simple, "married", c("race", "age"), estimate_display = "ci")
```

Pour un modèle logistique, il est possible d’ajouter la probabilité prédite ajustée par le modèle (`"prob"`) ou l'effet marginal moyen (`"ame"`) à la case du rapport de cotes. Une différence à noter : `estimate_display = "ame"` *conserve* la colonne du rapport de cotes et ajoute l'AME à côté, tandis que `effect = "ame"` (vu plus haut) transforme la colonne **entière** en un AME.

**`multiplier`** choisit l'**unité** dans laquelle l'effet d'un prédicteur continu est rapporté. Une unité est rarement une quantité lisible : un changement d'un an de `age` déplace à peine les cotes, donc son rapport de cotes reste près de 1, ne franchit jamais un seuil de couleur, et la ligne se lit comme « aucun effet » — alors qu'un écart-type entier d'âge multiplie les cotes par environ 0,66. Par défaut, l'effet est donc rapporté **par écart-type**, et l'intitulé de la ligne indique laquelle :

```{r}
tab_reg(gss_simple, "married", c("race", "age"))
```

Donnez une valeur unique pour la changer pour tous les prédicteurs continus, ou un vecteur nommé pour n'en modifier que certains — `"sd"`, `"2sd"` (grossièrement du bas au haut de la distribution), ou un nombre d'unités. `multiplier = 1` redonne l'effet brut par unité :

```{r}
tab_reg(gss_simple, "married", c("race", "age"), multiplier = c(age = 10))
```

Tout est mis à l'échelle ensemble — l'estimation, son intervalle, la colonne observée `Obs_*` et la comparaison modèle/observé — et la p-value ne change jamais. Deux points à connaître : comme la valeur par défaut n'est pas 1, le `Model_OR` d'un prédicteur continu ne correspondra **pas** à `exp(coef(glm(...)))` tant que vous ne demandez pas `multiplier = 1` ; et l'écart-type est mesuré une seule fois, sur les cas complets des prédicteurs, de sorte qu'une même variable garde la même unité entre plusieurs variables expliquées, entre modèles comparés et entre groupes de `split_var`.

**`at = "reference"`** évalue l'effet au profil de référence (la population, abstraite, qui combine la modalité de référence de chacune des variables explicatives/prédicteurs) au lieu de le moyenner sur l'échantillon — un effet marginal *à la référence* pour `effect = "ame"`, ou, pour un modèle multinomial, un rapport de cotes « chaque catégorie vs toutes les autres » à ce profil de réference. 

```{r, eval = FALSE}
tab_reg(gss_simple, "married", c("race", "age"), effect = "ame", at = "reference")
```


## Lire le résumé statistique du modèle

Le bas de tableau résume l'ajustement du modèle ; les statistiques qui apparaissent dépendent de la famille :

- **N** — le nombre d'observations utilisées.
- **LR vs null** — un test du rapport de vraisemblance du modèle entier contre le modèle à constante seule (le modèle vaut-il quelque chose ?).
- **McFadden R²** — un pseudo-R² pour les modèles binomiaux et de poisson (plus élevé = les prédicteurs expliquent davantage ; les valeurs sont bien plus petites qu'un R² linéaire).
- **AIC / BIC** — des critères d'information pour comparer des modèles sur les mêmes données (plus bas = meilleur ; le BIC pénalise davantage la complexité/le nombre de paramètres).
- **Association globale** — un test par prédicteur : *cette variable est-elle liée à la variable expliquée, tout court ?* Un bloc d'étoiles face à une modalité de référence ne peut pas y répondre, et c'est pourquoi un facteur à plusieurs modalités a besoin d'autre chose que de ses cases.
- Les modèles linéaires (`gaussian`) ajoutent les habituels **R² / R² ajusté / F / σ** ; les modèles de comptage ajoutent la **dispersion de Pearson (φ)**.

Pour les modèles pondérés, le résumé statistique est réduit (un test de Wald contre le modèle nul, un pseudo-R² de Nagelkerke / Cox–Snell, un AIC de Rao–Scott), car les quantités fondées sur la vraisemblance ne s'appliquent pas à un ajustement fondé sur un *survey-design*.

## Vérifier le modèle

Le même bas de tableau porte cinq **vérifications du modèle**. Vous ne les demandez pas, et il n'y a rien à apprendre au-delà des cinq noms : chacun désigne une hypothèse, et la parenthèse désigne l'instrument qui l'a mesurée.

```{r}
tab_reg(gss_simple, "married", c("race", "age", "rincome", "relig"), stats = c("n", "linearity", "dispersion", "influence", "collinearity"))
```

Lisez-les dans l'ordre où elles s'affichent, qui est l'ordre de ce que chacune menace :

- **Linéarité** — *l'effet de ce prédicteur est-il vraiment une seule droite ?* Une ligne par prédicteur continu. C'est la première à regarder, car une mauvaise forme ne reste pas dans sa propre ligne. Dans le modèle ci-dessus, laisser `age` se courber au lieu d'aller tout droit déplace d'environ un quart le rapport de cotes de la tranche de revenu la plus élevée, et fait basculer le verdict d'une autre tranche au seuil de 5 % — alors que rien dans le tableau ne le laisse deviner.
- **Proportionnalité (Brant)** — pour une variable expliquée ordinale, *un seul rapport de cotes cumulé suffit-il pour toutes les coupures ?*
- **Dispersion (ET robuste/du modèle)** — *les erreurs-types sont-elles assez larges ?* Environ 1 signifie que l'hypothèse de variance de la famille tient ; 1,4 signifie que les intervalles devraient être environ 40 % plus larges qu'ils ne le sont. Pour une variable de comptage, `family = "quasipoisson"` corrige exactement cela, et la ligne revient alors à environ 1 (tandis que la dispersion de Pearson φ continue de signaler la surdispersion elle-même). Sous un *survey-design*, elle dit simplement ce que le plan de sondage a changé — les intervalles sont déjà ceux du plan.
- **Influence (max dfbetas)** — *un seul enquêté porte-t-il le résultat ?* La quantité maximale, en erreurs-types, dont le retrait d'un seul enquêté déplace un coefficient. Avec des milliers d'enquêtés, c'est normalement rassurant de petitesse, et c'est bien le but. Attention : l'influence n'est pas la même chose que le fait d'être atypique — une réponse surprenante venant d'un enquêté par ailleurs ordinaire ne déplace rien.
- **Colinéarité (max VIF)** — *les données peuvent-elles distinguer ces prédicteurs ?* Au-dessus de 5 environ, deux prédicteurs mesurent en grande partie la même chose et leurs intervalles sont gonflés. La colinéarité ne biaise rien : c'est la seule vérification qui soit une mise en garde plutôt qu'un problème. (Elle nécessite le package `car`.)

Deux choses à savoir. Un test de courbure sur un prédicteur peut capter la mauvaise forme d'un **autre** prédicteur lorsque les deux sont fortement corrélés — une raison de plus de lire la ligne de colinéarité à côté. Et avec un grand échantillon d'enquête, presque toute *p*-value de diagnostic finit significative, ce qui explique que trois des cinq indiquent plutôt une grandeur.

### La forme sous laquelle un prédicteur continu est ajusté

La ligne de linéarité dit *si* une seule droite suffit. La petite courbe dessinée dans le libellé de la ligne d'un prédicteur continu dit *quelle forme les données ont réellement* — dix classes de la variable expliquée face au prédicteur, sur l'échelle du modèle, sans aucun modèle dedans :

```{r}
tab_reg(gss_simple, "married", c("race", "age"), family = "binomial")
```

`age` monte fortement puis s'aplatit : une seule pente résume mal cela. `shape =` est la manière de corriger, sans sortir du tableau. La réponse la plus lisible est en général de découper le prédicteur en groupes — il devient alors un facteur ordinaire, donc il obtient un rapport de cotes par groupe, son propre compagnon observé, des effectifs et des couleurs, et la forme devient visible dans les chiffres imprimés eux-mêmes :

```{r}
tab_reg(gss_simple, "married", c("race", "age"), family = "binomial",
        shape = c(age = "quintiles"), empirical = TRUE)
```

L'alternative parcimonieuse garde une seule variable et ajoute un terme de courbure, de sorte que `age` prend deux lignes : la pente à la moyenne, et `age²`, qui dit si la pente s'aplatit (en dessous de 1) ou s'accélère (au-dessus de 1) à mesure qu'on s'en éloigne.

```{r}
tab_reg(gss_simple, "married", c("race", "age"), family = "binomial",
        shape = c(age = "quadratic"))
```

`shape = c(x = "log")` et `"sqrt"` sont les deux autres — des rendements décroissants, la forme qu'ont d'ordinaire les données de revenu. Tout le reste continue de fonctionner : le compagnon observé `Obs_*` est ajusté avec la même forme, donc la comparaison modèle-observé compare toujours des grandeurs de même nature, et la ligne de linéarité disparaît pour un prédicteur déjà corrigé.

(Une base `poly()` ou de splines n'est délibérément jamais émise : le moteur d'effets marginaux y renvoie zéro en silence. Si vous en atteignez une via une `formula`, un avertissement le signale.)

## Graphiques

`or_plot()` trace un graphique en forêt des rapports de cotes. `reg_check_plots()` trace les vérifications du modèle — les mêmes cinq noms que les lignes de bas de tableau, un panneau chacun, en facettes sur tous les modèles du tableau :

```{r, eval = FALSE}
t <- tab_reg(gss_simple, "married", c("race", "age"))
or_plot(t)

reg_check_plots(t, gss_simple)                       # tous les panneaux permis par la famille
reg_check_plots(t, gss_simple, check = "linearity")  # un seul
```

Ce sont des compagnons **pédagogiques**, pas un outil de décision : chaque verdict qu'ils illustrent est déjà une ligne de bas de tableau, dans tous les exports, sans aucun package graphique installé. Ils existent pour montrer à quoi ressemble une violation. `theme = "print"` en donne une version en niveaux de gris pour une annexe de mémoire ; vous pouvez aussi passer directement un modèle ajusté au lieu d'un tableau.

## Pour aller plus loin

- `tab_reg()` est aussi disponible **sans écrire de code R**, comme une analyse **Modèles de regression** dans le module [jamovi](https://www.jamovi.org/download) — installez *tabxplor* depuis la bibliothèque de modules de jamovi (voir `vignette("tabxplor")`).
- `vignette("tabxplor")` — les tableaux croisés et les repères de couleur.
- `?tab_reg` pour chaque argument (groupés par usage), et `?tab_reg` &rarr; *Details* pour les choix de modélisation.
- `survey::svydesign()` pour les plans de sondage complexes (calibration, poids de réplication, corrections de population finie, etc.).
- **Hors périmètre**, et à ajuster avec leurs propres packages : les modèles de survie / de Cox, les modèles mixtes (multiniveaux) et l'agrégation sur des données multi-imputées.
- Sur la comparaison d'un coefficient brut et d'un coefficient ajusté, la référence canonique est Clogg, Petkova & Haritou (1995, *AJS* 100(5)), avec le commentaire d'Allison dans le même numéro — c'est ce que calcule `color = "adjustment"`, généralisé ici aux GLM, aux plans de sondage et aux effets marginaux. Pour les modèles logit emboîtés, la décomposition KHB (Karlson, Holm & Breen 2012) sépare la part du changement qui relève de la confusion de celle qui relève du changement d'échelle.
