---
title: "Programmer avec tabxplor"
output: rmarkdown::html_vignette
---

```{r, include = FALSE}
knitr::opts_chunk$set(collapse = TRUE, comment = "#>")
```

```{r setup}
library(tabxplor)
library(dplyr)

# Les tableaux sont rendus comme les vrais tableaux html de tabxplor (le reglage recommande au
# quotidien) ; la feuille de style partagee est emise une fois par tab_css() ci-dessous, et les
# infobulles restent coupees ici.
options(tabxplor.print = "html")
options(tabxplor.tab_kable_css = FALSE)
options(tabxplor.tab_kable_tooltips = FALSE)

# Les sorties console (vecteurs, champs...) gardent leurs couleurs de terminal, converties par
# fansi. options(tabxplor.lang = "fr") affiche les legendes et les notes en francais.
options(cli.num_colors = 256)
options(tabxplor.lang = "fr")
Sys.setenv(LANGUAGE = "fr")   # idem : les libelles de resume de test / ajustement passent par gettext
set_color_palette(theme = "light")
```

```{r, echo = FALSE, results = "asis"}
cat(tab_css(theme = "light"))
```

```{r, echo = FALSE, include = FALSE}
# Colorer les sorties console (ANSI -> html, via fansi), mais rendre les resultats as-is (les
# tableaux html, marques par knitr d'un jeton ASIS) au hook par defaut de knitr, intacts.
default_output_hook <- knitr::knit_hooks$get("output")
knitr::knit_hooks$set(output = function(x, options) {
  if (grepl("KNITR_ASIS_OUTPUT_TOKEN", x, fixed = TRUE)) return(default_output_hook(x, options))
  paste0('<pre class="r-output"><code>',
         fansi::sgr_to_html(x = htmltools::htmlEscape(x), warn = FALSE),
         '</code></pre>')
})
```

Cette vignette s'adresse aux utilisateurs qui veulent programmer avec `tabxplor` — écrire leurs propres fonctions, extraire les nombres sous-jacents, ou remodeler un tableau case par case. Si vous souhaitez seulement construire et lire des tableaux, `vignette("tabxplor")` est le point de départ.

Chaque colonne de nombres d'un tableau `tabxplor` est un unique vecteur de classe **`tabxplor_fmt`** (« nombre formaté »). En coulisses, il s’agit d’un [record `vctrs`](https://vctrs.r-lib.org/reference/new_rcrd.html) : derrière la seule valeur visible, chaque case stocke **toutes les données nécessaires pour calculer le nombre affiché, sa mise en forme et sa couleur** — effectifs, pourcentages, différences, risques relatifs, bornes d'intervalle de confiance, rapports de cotes, etc. Comme c'est un véritable vecteur, il survit à tous les verbes `dplyr`, et il est possible de lire ou de réécrire n'importe lequel de ses champs.

```{r}
gss_simple <- gss_cat_data_formatting()
tabs <- tab(gss_simple, race, marital, pct = "row", color = "difference")
```

## Récupérer les nombres bruts

Le moyen le plus rapide de récupérer les nombres sous-jacents sous forme de vecteurs numériques ordinaires est `get_num()`, qui extrait le champ actuellement affiché :

```{r}
tabs |> mutate(across(where(is_fmt), get_num))
```

Pour obtenir plutôt les chaînes de caractères (formatées, mais sans les couleurs), utiliser `format()` :

```{r, eval = FALSE}
tabs |> mutate(across(where(is_fmt), format))
```

Un champ individuel se lit le plus simplement avec `$` sur la colonne fmt (voir « Lire et modifier les champs » ci-dessous) :

```{r}
tabs$Married$pct
```

## Les champs d'une case

Une case `tabxplor_fmt` porte **21 champs** (beaucoup valent `NA` lorsque la quantité correspondante n'a pas été demandée). Les champs destinés à l'utilisateur sont :

| Champ | Signification |
|:------|:--------|
| `n`         | effectif non pondéré (entier) |
| `wn`        | effectif pondéré |
| `pct`       | pourcentage |
| `mean`      | moyenne (variables en colonne numériques) |
| `diff`      | différence avec la case Total / de référence |
| `ratio`     | rapport à la référence (la « règle ×2 » ; risque relatif) |
| `ci_inf`, `ci_sup` | bornes de l'intervalle de confiance |
| `pvalue`    | p-valeur de significativité par case (alimente les étoiles) |
| `or`        | rapport de cotes / rapport de risques relatifs |
| `ctr`       | contribution au Chi2 (`color = "contrib"`) |
| `resid`     | résidu standardisé ajusté (dérivé de `pvalue`, en lecture seule) |
| `var`       | variance (colonnes numériques ; variance du Chi2 avec `pct`) |
| `tot_n`     | la base propre à la case — l'effectif sur lequel son pourcentage est calculé |
| `n_eff`     | taille d'échantillon effective utilisée pour l'intervalle de confiance, avec `options(tabxplor.design_effect = TRUE)` ou un plan `survey` |
| `obs`       | `tab_reg()` seulement : l'effet observé (brut) auquel l'effet modélisé est comparé |
| `gap_se`    | `tab_reg()` seulement : l'erreur-type de l'écart entre l'estimation et `obs` |
| `digits`    | nombre de décimales à afficher (par case) |
| `display`   | quel champ est affiché (par case) |
| `row_kind`  | le type de ligne où se trouve la case : `"data"`, `"total"`, ou l'une des lignes d'affichage synthétiques `"n"` / `"pct"` / `"pvalue"` / `"gof"` / `"blank"` |
| `in_tottab`, `in_refrow` | la case est-elle dans un tableau de total / une ligne de référence (logique) |

(`row_kind` a remplacé un champ logique `in_totrow` en 2.0.0. `x$in_totrow` renvoie toujours ce logique, et `is_totrow()` / `as_totrow()` sont inchangés.)

Il est possible de visualiser l'ensemble du data frame sous-jacent d'une colonne avec `vctrs::vec_data()` :

```{r}
vctrs::vec_data(tabs$Married)
```

## Lire et modifier les champs

Il est possible d’accéder à un champ avec `$` (le plus commode), ou autrement avec `vctrs::field()` :

```{r, eval = FALSE}
tabs$Married$pct
tabs |> mutate(across(where(is_fmt), ~ .$pct))
tabs |> mutate(across(where(is_fmt), ~ vctrs::field(., "pct")))
```

Les intervalles de confiance sont stockés sous forme de leurs deux bornes, les champs `ci_inf` et `ci_sup` :

```{r}
ci_tab <- tab(gss_simple, race, marital, pct = "row", ci = "cell")
ci_tab$Married$ci_inf
ci_tab$Married$ci_sup
```

Pour changer le champ affiché avec `set_display()` :

```{r, eval = FALSE}
tabs |> set_display("diff")
tabs |> mutate(across(where(is_fmt), ~ set_display(., "diff")))
```

Pour modifier un champ, la voie la plus simple est `dplyr::mutate()` **sur le vecteur fmt lui-même** — une colonne `tabxplor_fmt` se comporte comme un petit data frame avec autant de colonnes que de champs (19). Par exemple, pour arrondir chaque case à deux décimales lors de l’affichage :

```{r, eval = FALSE}
tabs |> mutate(across(where(is_fmt), ~ mutate(., digits = 2L)))
```

Un exemple plus complet : transformer la variance d'un tableau de moyennes en écart-type et l'ajouter comme une nouvelle colonne, non colorée, affichée à une décimale :

```{r, eval = FALSE}
tab_num(gss_simple, race, c(age, tvhours), digits = 1L) |>
  mutate(across(
    c(age, tvhours),
    ~ mutate(., var = sqrt(var), display = "var", digits = 1L) |> set_color("no"),
    .names = "{.col}_sd"
  ))
```

## Affichage composite : combiner des champs

`set_display()` choisit *un* champ à afficher. Pour montrer **plusieurs champs dans une même case**, il est possible de lui donner un **gabarit** `{}` plutôt qu'un simple nom de champ — le même gabarit qu’il est possible de passer à `tab(display =)` lors de la construction du tableau. Le gabarit est un texte ordinaire avec des `{champ}` :

```{r}
tabs |> set_display("{pct} ({diff})")
```

Les règles :

- Les **champs valides** sont `pct`, `n`, `wn`, `mean`, `diff`, `ratio`, `ci`, `or`, `ctr`, `var`, `resid`, `obs`.
- Le **premier** `{}` est le champ *primaire* : c'est ce que renvoie `get_num()`, la valeur que garde Excel (Excel n'affiche que le primaire), et le champ que lisent les couleurs.
- Un **nom de champ simple** est un raccourci pour son propre gabarit, donc `set_display("ci")` est exactement `set_display("{ci}")`.
- Il s’agit simplement d’un affichage pour les sorties (la console, `tab_html()`, `tab_md()`) : les champs stockés restent intacts, il est possible de revenir en arrière à tout moment.
- Le champ `{ci}` imprime déjà ses propres crochets `[…;…]` ; écrire `"{pct} {ci}"` et **non** `"{pct} [{ci}]"`.

## Créer une colonne à partir d'un autre champ

Comme changer l'affichage ne recalcule rien — chaque champ est déjà stocké dans la case — il est possible d’**afficher un champ dans une nouvelle colonne**. Par exemple une nouvelle colonne avec la différence par rapport à la catégorie de référence :

```{r}
tab(gss_simple, race, marital, pct = "row") |>
  mutate(across(where(is_fmt), ~ set_display(., "diff"), .names = "{.col}_diff"))
```

`.names = "{.col}_diff"` conserve les colonnes de pourcentages originales et ajoute à côté de chacune un jumeau `<nom>_diff`.

## Lignes de total, lignes et colonnes de référence

Des fonctions de test logique permettent d'agir sur les parties structurelles d'un tableau : `is_totrow()` / `is_tottab()` / `is_refrow()` (au niveau de la case, vecteurs logiques : est-ce que la case appartient à une ligne Total ? À un sous-tableau "Ensemble" ? À une ligne de référence ?), et `is_totcol()` / `is_refcol()` (au niveau de la colonne : est-ce que la colonne est une colonne Total ? Est-ce qu’elle est la colonne de référence ?). Ils permettent, par exemple, d’appliquer une mise en forme différence sur la ligne Total et sur le corps du tableau :

```{r, eval = FALSE}
# moins de décimales sur la ligne Total que sur le corps du tableau :
tab(gss_simple, race, marital, race, pct = "row") |>
  mutate(across(
    where(is_fmt),
    ~ if_else(is_totrow(.), mutate(., digits = 1L), mutate(., digits = 2L))
  ))
```

## Attributs de colonne

Outre les champs de chaque case, chaque colonne `fmt` porte quelques **attributs de niveau colonne**, lus et fixés avec `get_*` / `set_*` (ou `is_*` / `as_*` pour les attributs logiques) :

- `scale` — `get_scale()` / `set_scale()` : **ce que la colonne estime**. Un niveau (`"level_n"`, `"level_pct"`, `"level_mean"`), une différence (`"points"` pour des points de pourcentage, `"mean_diff"`, `"raw_diff"` pour un coefficient de régression dans l’unité de la variable expliquée), un rapport (`"pct_ratio"`, `"mean_ratio"`, `"odds_ratio"`) ou un coefficient sur l’échelle du lien (`"log_coef"`). Il indique quel champ contient l’estimation, quelle est sa valeur nulle, et sur quelle échelle de couleurs elle se lit.
- `pct_base` — `get_pct_base()` / `set_pct_base()` : pour un pourcentage, de quoi il est le pourcentage — `"row"`, `"col"`, `"all"`, `"all_tabs"`, ou `"none"` pour les effectifs, les moyennes et les coefficients.
- `ci_method` — `get_ci_method()` : quelle méthode a calculé les bornes de cette colonne (`"wilson"`, `"newcombe"`, `"welch"`, `"katz"`…; `""` si la colonne ne porte pas d’intervalle).
- `color` — `get_color()` / `set_color()` : la mesure de couleur de la colonne — `""`, `"no"`, ou l'un des noms de mesure `"difference"`, `"ratio"`, `"odds_ratio"`, `"contrib"` (plus `"adjustment"` / `"between_groups"` sur un tableau `tab_reg()`). Les acronymes de la discipline (`"diff"`, `"OR"`, `"or"`, `"RR"`, `"RD"`) restent des raccourcis permanents que l'on peut *écrire*, mais un tableau construit stocke toujours — et sa légende nomme toujours — le mot complet.
- `col_group` — `get_col_group()` : la sous-population à laquelle appartient le bloc de la colonne, après un pivot `spread_vars` / `tab_spread()` ou une partition `tab_reg(tab_vars =)` (`""` sinon). Avec `col_var`, il identifie un *bloc* de colonnes : deux blocs peuvent montrer la même variable pour deux sous-populations, et les exports les titrent sur deux lignes.
- `col_var` — `get_col_var()` : le nom de la variable en colonne (un tableau peut en contenir plusieurs, un nom différent ajoute une bordure verticale entre les différences variables de colonne).
- `comp_all` — `get_comp_all()` : avec des `tab_vars`, la référence de comparaison est-elle le sous-tableau (`FALSE`) ou le tableau entier (`TRUE`) ?
- `totcol` / `refcol` — `is_totcol()` / `is_refcol()` : est-ce une colonne de total / une colonne de référence ?

## Construire des cases à partir de zéro

`fmt()` construit un vecteur `fmt` directement à partir de nombres — pratique pour ajouter une colonne à la main. Tout ce dont les moteurs d'affichage et les repères de couleur ont besoin peut être fourni :

```{r}
fmt(n = c(10L, 20L, 30L), pct = c(0.2, 0.4, 0.6), display = "pct", digits = 0L)
```

## Tableaux à partir d'effectifs déjà agrégés

Parfois, les données arrivent déjà croisées — un tableau d'effectifs issu d'un rapport, une `table()`, une matrice de fréquences. `tab_counts()` construit le même tableau `tabxplor` que `tab()`, mais à partir de ces effectifs plutôt que des observations brutes et des données individuelles.

L'entrée la plus courante est un data frame d'**effectifs au format long** (une ligne par combinaison, l'effectif dans une colonne) :

```{r}
counts <- dplyr::count(gss_simple, marital, race)
tab_counts(counts, marital, race, counts = n, pct = "row", color = TRUE)
# identique à tab(gss_simple, marital, race, pct = "row", color = "difference")
```

L’entrée peut aussi être une `table()` / `xtabs()` / matrice, et lit un dataframe au format **large** (une colonne par modalité de la variable en colonne) via `cols =` / `col_name =` :

```{r, eval = FALSE}
tab_counts(table(gss_simple$marital, gss_simple$race), pct = "row", color = "difference")

wide <- tidyr::pivot_wider(counts, names_from = race, values_from = n)
tab_counts(wide, row_var = marital, cols = c(White, Black, Other),
           col_name = "race", pct = "row", color = "difference")
```

La pondération fonctionne comme dans `tab()` : passer l'effectif non pondéré dans `counts` et l'effectif pondéré dans `wt_counts` — les estimations utilisent l'effectif pondéré, les intervalles de confiance et le Chi2 utilisent le N non pondéré. (`options(tabxplor.design_effect = TRUE)` a besoin des poids individuels, que des effectifs déjà agrégés ne portent plus : elle ne s'applique donc pas ici — les intervalles de confiance utilisent le N non pondéré, et la note de bas de page le dit plutôt que de revendiquer une correction absente.) Quand les seuls chiffres disponibles sont des nombres non entiers (des pourcentages × une base, ou des effectifs pondérés seulement), les intervalles de confiance et le test du Chi2 sont désactivés avec un message.

## Passer un tableau groupé en colonnes

Un tableau **groupé** (construit avec des `tab_vars`) empile un sous-tableau par groupe. `tab_spread()` bascule les modalités d'une variable de groupe en **colonnes côte à côte** — idéal pour comparer une même mesure entre les groupes. D'abord sélectionner la colonne de mesure voulue, puis basculer :

```{r}
tab(gss_simple, relig, marital, year, pct = "row", totaltab = "no", tot = "row") |>
  dplyr::select(year, relig, Married) |>
  tab_spread(year)
```


## Un score à partir de plusieurs facteurs

`score_from_lv1()` transforme une batterie de variables catégorielles binaires Oui/Non (ou D'accord/Pas d'accord) en un unique **score** : pour chaque individu : il compte combien des variables listés se trouvent à leur **première modalité**. Ici, nous comptons combien de deux marqueurs — être marié, et se situer dans la tranche de revenu supérieure — possède chaque répondant :

```{r}
gss_simple |>
  score_from_lv1("score", vars_list = c("married", "income25k")) |>
  tab(relig, score)
```

Le score va de 0 au nombre de facteurs (les valeurs manquantes ne comptent jamais). Un tel score sommé est exactement l'entrée que modélise une régression **binomiale groupée** — voir `trials` dans `vignette("tabxplor-reg")`.

## Construire plusieurs tableaux d'un coup

`tab()` accepte des **listes d'arguments** pour construire plusieurs tableaux de formes différentes en un seul appel. Pour un lot entièrement piloté par les données, `purrr::pmap()` sur une petite table de spécifications est l'idiome — une ligne par tableau, une colonne par argument :

```{r, eval = FALSE}
specs <- tibble::tribble(
  ~row_var, ~col_var,  ~pct,
  "race",   "marital", "row",
  "relig",  "party3",  "row",
)
purrr::pmap(specs, \(row_var, col_var, pct)
            tab(gss_simple, all_of(row_var), all_of(col_var), pct = pct))
```


## Options avancées

Au-delà des réglages les plus habituels (`vignette("tabxplor")` &rarr; *Options de session*), ces `options()` ajustent les exportateurs et la parallelisation des calculs. 

HTML / `tab_html()` :

- `tabxplor.tab_kable_css` — inclure la feuille de style avec chaque tableau (`TRUE`) ; mettez `FALSE` dans un document à plusieurs tableaux et appelez `tab_css()` une seule fois à la place (comme cette page).
- `tabxplor.tab_kable_tooltips` — les infobulles au survol des cases (`TRUE`) ; mettez `FALSE` une fois par document pour les couper partout.
- `tabxplor.tab_kable_num_font` — la pile de polices CSS des nombres (tout le reste relève de `tab_css()`).
- `tabxplor.kable_popover` — des info-bulles au clic plutôt qu'au survol.

Excel / `tab_export("xl")` :

- `tabxplor.xl_font_text` / `tabxplor.xl_font_num` / `tabxplor.xl_font_num_stars` — les polices des étiquettes, des nombres et des nombres avec étoiles.
- `tabxplor.xl_or_numeric` — garder les rapports de cotes comme des nombres plutôt qu'un texte `1/x`.

Console, statistiques et chemins :

- `tabxplor.console_bold` — mettre en gras les cases de référence / de total / colorées (détecté automatiquement selon l'éditeur).
- `tabxplor.signif_levels` / `tabxplor.signif_labels` — les seuils de p-valeur et les étiquettes d'étoiles.
- `tabxplor.plot_num_font` — la police des nombres de `tab_plot()` ; `tabxplor.export_dir` — le répertoire d'export par défaut.

Performance et intégration :

- `tabxplor.parallel` — construire un processus par variable en ligne sur un pool en arrière-plan (nécessite `mirai`) ; `tabxplor.parallel_min` fixe le plus petit nombre de variables en ligne qui vaille la peine d'être distribué. Libérez le pool avec `tab_parallel_stop()`.

Voir `?tabxplor-options` pour la liste complète et chaque valeur par défaut.

## Voir aussi

- `vignette("tabxplor")` — les tableaux croisés et les aides à la coloration.
- `vignette("tabxplor-reg")` — les tableaux de régression.
- `?fmt`, `?tab_num`, `?tab_ci` pour la documentation de référence du type et de ses composants.
