---
title: "Tableaux de régression avec tab_reg()"
output: rmarkdown::html_vignette
---

```{r, include = FALSE}
knitr::opts_chunk$set(collapse = TRUE, comment = "#>")
```

```{r setup}
library(tabxplor)
library(dplyr)

# Comme dans la vignette d'introduction, les tableaux sont rendus comme les vrais tableaux html
# de tabxplor (le reglage recommande au quotidien) ; la feuille de style partagee est emise une
# fois par tab_css() ci-dessous, et les infobulles restent coupees.
# options(tabxplor.lang = "fr") met les legendes et notes en francais.
options(tabxplor.print = "html")
options(tabxplor.tab_kable_css = FALSE)
options(tabxplor.tab_kable_tooltips = FALSE)

options(cli.num_colors = 256)
options(tabxplor.lang = "fr")
set_color_palette(theme = "light")
```

```{r, echo = FALSE, results = "asis"}
cat(tab_css(theme = "light"))
```

```{r, echo = FALSE, include = FALSE}
# Colorer les sorties console (ANSI -> html, via fansi), mais rendre les resultats as-is (les
# tableaux html, marques par knitr d'un jeton ASIS) au hook par defaut de knitr, intacts.
default_output_hook <- knitr::knit_hooks$get("output")
knitr::knit_hooks$set(output = function(x, options) {
  if (grepl("KNITR_ASIS_OUTPUT_TOKEN", x, fixed = TRUE)) return(default_output_hook(x, options))
  paste0('<pre class="r-output"><code>',
         fansi::sgr_to_html(x = htmltools::htmlEscape(x), warn = FALSE),
         '</code></pre>')
})
```

Pour les modèles de régression les plus courants, `tab_reg()` construit un **tableau de synthèse** qui  se comporte comme un tableau croisé `tabxplor` : une ligne par catégorie de chaque prédicteur/variable explicatives ; des étoiles de significativité ; des couleurs qui, par défaut, signalent la taille de l’effet et grisent les effets non significatifs ; les mêmes exports Excel, html ou markdown. `empirical = TRUE` affiche l'**effet observé / brut / empirique à côté de l'effet ajusté du modèle, toutes les autres variables explicatives choisies étant égales** : il est alors possible de savoir ce que « contrôler par les autres variables explicative » change réellement.

Nous utilisons une version formatée des données `forcats::gss_cat`, issues du General Social Survey états-unien :

```{r}
gss_simple <- gss_cat_data_formatting()
```


## Le type de la variable expliquée choisit le modèle et la quantité observée à comparer

Pour les variables catégorielles, `tab_reg()` détecte automatiquement la famille de modèle utilisée (`family`). Pour les variables numériques, il est nécessaire de préciser manuellement, car il peut s’agir d’une regression linéaire pour une distribution normale (`family = "gaussian"`), aussi bien que d’une regression de poisson pour un "nombre de x" (`family = "poisson"`), ou d’une regression logistique pour un pourcentage (`family = "binomial"`) : 

| Variable expliquée | Modèle détecté | Mesure d'effet |
|:--------|:---------------|:---------------|
| facteur à 2 modalités | `"binomial"` (logistique) | rapport de cotes (OR) |
| numérique (continue) | `"gaussian"` (linéaire) | coefficient β |
| comptage | "poisson" | rapport de taux d'incidence (IRR) |
| facteur non ordonné à 3 modalités ou plus | `"multinomial"` | une colonne OR par catégorie vs la référence |
| facteur ordonné (`ordered`) à 3 modalités ou plus | `"ordinal"` (cotes proportionnelles) | OR cumulé |

Avec `empirical = TRUE`, chaque colonne de modèle est accompagnée d'une colonne brute/observée montrant l'effet *empirique, non ajusté, à un seul prédicteur* — l'effet que l’on verrait sans aucun contrôle, « toutes choses étant inégales par ailleurs », pour ce prédicteur (cette variable explicative).

- `binomial` (logistique à 2 modalités) → % observés, et rapports de cotes observés (non modélisés : calculés uniquement à partir des pourcentages)
- `multinomial` (logistique à 3 modalités ou plus) → les OR observés sont affichés en infobulle sur les cases du modèle dans les exports html
- `gaussian` (linéaire) → moyennes de groupe et leur différence
- `poisson` (comptage) → taux observé et rapport de taux observé


## Régression logistique (un facteur binaire)

Quand la variable expliquée est une variable catégorielle à deux modalités, ici « married » contre « not married », `tab_reg()` choisit une famille **binomiale** pour ajuster une régression logistique, et rapporte les *odds-ratio* ou **rapports de cotes**.

- Comme dans tout modèle de régression, l'effet d'une modalité de prédicteur sur la variable expliquée se lit « les autres prédicteurs choisis étant égaux ».
- Les couleurs se lisent comme dans n'importe quel tableau `tabxplor` : un rapport de cotes supérieur à 1 (bleu) signifie *plus susceptible d'être marié* que la modalité de référence, inférieur à 1 (rouge) signifie *moins susceptible* ; étoiles et couleurs signalent toutes deux la significativité.

```{r}
tab_reg(gss_simple, "married", c("race", "age", "rincome", "relig"))
```

Pour une régression logistique simple, `empirical = TRUE` ajoute les **pourcentages observés** et les **rapports de cotes bruts, non modélisés**, pour chaque prédicteur.

```{r}
tab_reg(gss_simple, "married", c("race", "age", "rincome", "relig"), empirical = TRUE)
```

Les pourcentages bruts `Obs_%` sont un résumé des résultats réellement observés dont tout, dans le modèle, est dérivé : « 28 % des Américains noirs sont mariés, contre 51 % pour les Américains blancs »

- La simple différence à la catégorie de référence est colorée (28 % − 51 % = −23 %).
- Les cases qui ne diffèrent pas significativement de la référence sont grisées (d'après un intervalle de confiance de Newcombe pour les différences de proportions).

Les *odds-ratios* (OR) / **rapports de cotes modélisés** `Model_OR` sont directement comparés aux **rapports de cotes observés** `Obs_OR` :

- Comparer les deux montre quel ajustement le modèle a opéré : si l'OR **du modèle** d'un prédicteur est bien plus proche de 1 que son OR **brut**, l'association brute était largement expliquée par les autres prédicteurs.
- Ici, « toutes choses étant inégales par ailleurs », les Américains noirs ont 2,68 fois moins de chances d'être mariés que les Américains blancs. « Toutes choses égales par ailleurs » (plus précisément : à revenu, âge et religion égaux), les Américains noirs ont encore 2,4 fois plus de chances d'être mariés que les Américains blancs. Le résultat tient, il n'est pas expliqué par des différences de revenu ni de religion.

Les **rapports de cotes observés** `Obs_OR` sont les mêmes que ceux que que l’on calcule à partir des  pourcentages d’un simple tableau croisé :

- Les couleurs et les étoiles de significativité utilisent un **intervalle de confiance de Woolf pour l'OR** qui correspond à ce qui est fait dans le modèle de régression.
- La population du tableau doit correspondre à la population des cas complets du modèle, en filtrant les individus ayant un `NA` sur l'une des variables impliquées.

```{r}
gss_simple |>
  dplyr::filter(dplyr::if_all(all_of(c("race", "age", "rincome", "relig")), ~ !is.na(.) )) |>
  tab(race, married, pct = "row", na = "drop",
    OR = "OR", color = "OR", color_signif = "grey_non_signif"
   )
```

### Effets marginaux moyens (AME) d'une régression logistique

Une autre manière d'interpréter une régression logistique est d'utiliser les **effets marginaux moyens** (AME) avec `effect = "ame"` :

- Au lieu de lire directement le rapport de cotes modélisé, on peut calculer la différence moyenne de pourcentage de chaque modalité comparée à la catégorie de référence.
- Ici `Model_AME` se lit ainsi : « En comparant des répondants noirs et des répondants blancs semblables en revenu, âge et religion, être noir est associé à un taux de mariage inférieur de 19,8 points, en moyenne. »

```{r}
tab_reg(gss_simple, "married", c("race", "age", "rincome", "relig"), effect = "ame", empirical = TRUE)
```

On peut alors utiliser `empirical = TRUE` pour comparer cette nouvelle quantité modélisée à la **différence brute, observée, de pourcentages** :

- Dans l'échantillon (`Obs_diff`), on observe un taux de mariages inférieur de 23 points pour les Américains noirs comparés aux Américains blancs (`28% - 51% = -23%`).
- La différence modélisée `Model_AME` est très proche, `-19,8 %`, donc très peu de cette différence entre noirs et blancs peut être expliquée par l'âge, le revenu ou la religion.

On peut aussi comparer le pourcentage brut `Obs_%` avec la **probabilité ajustée par le modèle** — la valeur entre parenthèses dans la colonne `Model_AME (adjusted %)` :

- Le pourcentage ajusté, qui est un résultat dérivé du modèle, se lit ainsi : « si tout l'échantillon gardait sa distribution de revenu/âge/religion mais que tout le monde était noir, on estime que 31,5 % seraient mariés, contre 51,3 % si tout le monde était blanc ».
- Les noirs se marient à 30,9 % dans cet échantillon (observé) ; standardiser leur revenu/âge/religion à la structure de la population totale ne déplace cela qu'à 31,5 % — donc presque rien de l'écart noir-blanc ne s'explique par des différences dans ces trois variables ; il persiste après ajustement.

On peut, à nouveau, obtenir les mêmes différences empiriques et intervalles de confiance avec un simple tableau croisé :

```{r}
dependent  <- "married"
predictors <- c("race", "age", "rincome", "relig")
factor_predictors <- c("race", "rincome", "relig")
gss_simple |>
  dplyr::filter(dplyr::if_all(all_of(c(predictors, dependent)), ~ !is.na(.) )) |>
  tab(all_of(factor_predictors), all_of(dependent), pct = "row", na = "drop",
      color = "diff", ref = 1, color_signif = "grey_non_signif", stars = TRUE,
      method_diff = "wald"
      ) |>
  dplyr::mutate(diff = set_display(`01-Married`, "diff"))
```



### Rapports de risques : « combien de fois plus de chances ? »

Un rapport de cotes (*odds ratio*) n'est **pas** un « combien de fois plus de chances ». Les deux ne se
confondent que si le phénomène est **rare** ; dès qu'il est fréquent — au-delà d'environ 10 %, ce qui
couvre la plupart des questions d'enquête — le rapport de cotes s'éloigne de 1 bien plus que le rapport
des probabilités, si bien que lire `Model_OR = 0.41` comme « 41 % de chances d'être marié » exagère
l'écart. Il y a une seconde raison d'y prendre garde : un rapport de cotes est *non collapsible*,
c'est-à-dire qu'il bouge quand on ajoute une variable de contrôle **même si celle-ci n'est pas une
variable de confusion** — comparer `Model_OR` entre modèles emboîtés n'est donc pas valide. Les rapports
de risques n'ont pas ce défaut.

tabxplor propose deux façons d'obtenir un **rapport de risques** (RR) ; sur données réelles, elles
donnent des résultats très proches.

La première conserve le modèle logistique habituel et demande simplement l'effet sous forme de rapport,
avec `effect = "ame_ratio"`. Chaque case affiche le rapport de risques et, entre parenthèses, la même
probabilité prédite ajustée que la colonne AME :

```{r}
tab_reg(gss_simple, "married", c("race", "age", "rincome", "relig"),
        effect = "ame_ratio", empirical = TRUE)
```

`Model_RR` se lit alors très simplement : « à revenu, âge et religion comparables, les personnes noires
ont environ 0,61 fois autant de chances d'être mariées » — et `Obs_RR` est la même quantité calculée
directement sur les données, sans modèle. La case est cohérente par construction : la probabilité de
référence multipliée par le rapport de risques donne celle de la modalité (`51,3 % × 0,61 ≈ 31,5 %`),
ce qui est le pendant multiplicatif de l'identité additive de l'AME ci-dessus.

La seconde voie change le modèle lui-même : avec une variable expliquée **binaire**,
`family = "poisson"` ajuste une régression de *Poisson modifiée* (Zou 2004), dont les coefficients sont
directement des rapports de risques :

```{r}
tab_reg(gss_simple, "married", c("race", "age", "rincome", "relig"),
        family = "poisson", empirical = TRUE)
```

C'est strictement optionnel — une variable binaire reste par défaut logistique — et tabxplor vous
prévient quand il bascule. Laquelle choisir ? `effect = "ame_ratio"` conserve l'ajustement logistique,
bien conditionné, et ne peut jamais prédire une probabilité supérieure à 100 % ; `family = "poisson"` est
la forme que reconnaîtront les épidémiologistes, et elle échappe à la réserve suivante : un rapport
marginal est standardisé sur la composition de l'échantillon considéré (avec `split_var`, chaque groupe
est donc standardisé sur sa propre sous-population). Aucune des deux n'est faite pour la prédiction :
avec la voie Poisson, la fonction de lien logarithmique n'est pas bornée, donc les probabilités ajustées
peuvent dépasser 1.

Pour les lectrices et lecteurs qui veulent le détail technique : les erreurs-types sont traitées de
façon cohérente dans les deux cas. Ajuster une vraisemblance de Poisson à une variable 0/1 est une
mauvaise spécification délibérée, si bien que les erreurs-types naïves seraient trop larges ; tabxplor
les remplace par le **sandwich de Huber-White** robuste, via `survey::svyglm()` — c'est-à-dire la
variance fondée sur le plan de sondage lorsque des pondérations sont fournies, et l'équivalent de `HC0`
sinon. La colonne observée suit partout le même estimande : `Obs_RR` est le rapport de risques brut avec
un intervalle de Katz, jamais le rapport de cotes brut. La Poisson modifiée demande un échantillon
raisonnable (n d'au moins 100 environ), et comme une quasi-vraisemblance n'a pas de vraisemblance au sens
strict, son pied de tableau indique N et un test de Wald contre le modèle nul plutôt que l'AIC/BIC.

## Variables expliquées binomiales groupées (un score sommé)

Quand la variable expliquée est un **score** — combien d'items oui/non parmi plusieurs un répondant a-t-il choisi ? — on modélise le nombre de choix (« succès ») sur un nombre fixe d'items (le nombre de réponses possibles) avec `trials =`. `tab_reg()` ajuste alors `cbind(score, trials - score)` comme un modèle binomial, si bien que les rapports de cotes se lisent sur la probabilité *par item*. `score_from_lv1()` (voir `vignette("tabxplor-programming")`) construit un tel score en comptant le nombre de variables catégorielles choisies d’après leur première modalité :

```{r}
gss_simple |>
  score_from_lv1("score", vars_list = c("married", "income25k")) |>   # a 0–2 score
  tab_reg("score", c("race", "age"), family = "binomial", trials = 2)
```

Les modèles binomiaux groupés, comme les regressions de Poisson, rapportent un contrôle de **dispersion** de Pearson dans le bas de tableau pour signaler les comptages surdispersés.

## Variables expliquées ordinales et nominales (un facteur à 3 modalités ou plus)

Une variable expliquée catégorielle **ordonnée** (`ordered` dans R) est ajustée comme un modèle logistique à cotes proportionnelles (cumulé) :

```{r}
tab_reg(gss_simple, "rincome", c("race", "age", "relig"))
```

Une variable expliquée nominale à **trois modalités non ordonnées ou plus** est ajustée comme un seul modèle logistique **multinomial**, donnant une colonne de rapport de cotes par catégorie de la variable expliquée contre la catégorie de référence (aussi appelés rapports de risques relatifs) :

```{r}
tab_reg(gss_simple, "party3", c("race", "age", "rincome", "relig"))
```

Les rapports de risques relatifs peuvent être assez difficiles à lire, parce qu'ils sont relatifs à **deux** modalités de référence : non seulement la référence choisie pour le prédicteur, mais aussi la référence choisie pour la variable expliquée. C'est particulièrement difficile quand il est ardu de trouver une bonne modalité de référence correspondant à la situation la plus commune (comme « married » pour le statut matrimonial).

La plupart du temps, les effets marginaux moyens (AME) sont plus faciles à interpréter, parce qu'ils font disparaître la seconde modalité de référence, et modélisent directement, pour chaque modalité de la variable expliquée, la différence de pourcentages de chaque prédicteur comparée à leur modalité de référence (une quantité moins abstraite que des rapports de cotes).

```{r}
tab_reg(gss_simple, "party3", c("race", "age", "rincome", "relig"), 
        effect = "ame", empirical = TRUE
        ) # |> tab_export()
```

Avec `empirical = TRUE`, les différences brutes/observées/non ajustées et les pourcentages bruts apparaissent dans des infobulles html, disponibles au survol de la souris sur une case.


## Régression linéaire (une variable expliquée numérique)

Une variable expliquée continue donne de simples coefficients de régression linéaire (ici nous fixons `family` explicitement, parce qu'un entier comme `age` est ambigu — il pourrait aussi être modélisé comme un comptage `family = "poisson"`) :

```{r}
tab_reg(gss_simple, "age", c("race", "marital", "relig", "rincome"), family = "gaussian")
```

Dans le cas d'une régression linéaire, la **contrepartie empirique/observée du coefficient du modèle** pour un prédicteur catégoriel est simplement la **différence de moyennes** : ici, la différence d'âge moyen par modalité de la variable explicative (prédicteur), comparée à la modalité de référence.
```{r}
tab_reg(gss_simple, "age", c("race", "marital", "relig", "rincome"), 
        family = "gaussian", empirical = TRUE
        )
```

Les âges moyens empiriques, et les différences d'âge moyen par rapport à la référence, peuvent être calculés dans un simple tableau avec :

```{r}
tab(gss_simple, "race", "age", pct = "row", digits = 2, na = "drop",
    color = "diff", ref = 1, method_mean_diff = "student"
) |>
  mutate(diff = set_display(age, "diff"))
# student : intervalles de confiance a variance commune, 
#   pour correspondre a ceux calcules par la regression lineaire
```


## Régression de Poisson (une variable expliquée de comptage)

Lorsque la variable à expliquer est un comptage, un "nombre de x" par unité de temps ou d’espace, on préfère une regression de poisson : 

```{r}
tab_reg(gss_simple, "tvhours", c("race", "marital", "relig", "rincome"), family = "poisson")
```

Un **rapport de taux d'incidence** (IRR) de 1,5 signifie « 50 % d'heures de télévision de plus par jour ». Les modèles de Poisson non pondérés utilisent automatiquement des erreurs-types proportionnelles à la dispersion observée (quasi-Poisson), si bien que les comptages surdispersés obtiennent des intervalles de confiance plus larges/plus fiables. Concrètement : lorsque la variable expliquée est surdispersée, `family = "poisson"` renvoie des IC et des pvalues **identiques à `family = "quasipoisson"`** et émet un avertissement le signalant ; à équidispersion (≈ 1), le résultat correspond à un simple `glm(family = poisson)`.

Dans le cas d'une régression de Poisson, la **contrepartie empirique/observée du coefficient exponentié du modèle** pour un prédicteur catégoriel est le **rapport de moyennes** : ici, le rapport des heures moyennes de télévision par jour de la catégorie étudiée sur les heures moyennes de télévision de la modalité de référence.

```{r}
tab_reg(gss_simple, "tvhours", c("race", "marital", "relig", "rincome"), 
        family = "poisson", empirical = TRUE
        )
```

Les heures moyennes observées/empiriques de télévision par jour, et les différences de taux de visionnage par rapport à la référence, peuvent être calculées dans un simple tableau de moyennes avec :

```{r}
tab(gss_simple, "race", "tvhours", pct = "row", digits = 2, na = "drop",
    color = "ratio", ref = 1,  method_mean_ratio = "quasipoisson"
) |>
  mutate(IRR = set_display(tvhours, "ratio"))
# la methode par defaut pour les intervalles de confiance 
#   est le rapport de moyennes robuste a variance inegale ;
#  on utilise "quasipoisson" pour correspondre a ceux calcules 
#   par la regression quasi-poisson
#   (hypothese : la variance est proportionnelle a la moyenne).
```

## Données pondérées et *survey-design*

Passer une variable de pondération avec `wt =` utilise un *survey design* / **plan de sondage** (`survey::svyglm()`). Le cadre qu'utilise `tabxplor` est simple : l'**estimation du coefficient est pondérée**, et les erreurs-types du modèle prennent en compte les poids inégaux, pour obtenir des intervalles de confiance plus larges mais plus fiables.

```{r, eval = FALSE}
# `weight` est une variables de poids :
tab_reg(data, "dependent", c("pred1", "pred2"), wt = "weight")

# Un plan stratifié / en grappes 
#  (les strates retrecissent generalement les intervalles, 
#  les grappes `ids` les elargissent) :
tab_reg(data, "dependent", c("pred1", "pred2"),
        wt = "weight", ids = "psu", strata = "stratum")
```

Avec de simples poids, `wt =` suffit. Les différences de poids des individus sont prises en compte dans le calcul des erreurs-types, élargissant les intervalles de confiance.

Préciser `strata =` lorque l’enquête est stratifiée permet typiquement de gagner un peu de précision (des intervalles de confiance plus étroits) lorsque les variables de stratification sont corrélées à la variable expliquée.

Il est possible de passer un plan de sondage personnalisé avec un object survey::svydesign() à la place de `data` (voir ?survey::svydesign pour la calibration, les poids de replication et les cas plus complexes). La calibration permet notamment de gagner un peu de préciser lorsque les poids sont redressés, par rapport au recensement, sur un certains nombre de variables sociodémographiques.

Les quantitées observées de `empirical = TRUE` sont *descriptives*, donc sur des données pondérées leurs intervalles de confiance honorent `options(tabxplor.kish_neff = TRUE)`, comme de simples tableaux croisés construits avec `tab()`. Cette option est à activer lorsque `tab_reg()` utilise la pondération, pour une comparaison plus fiable des intervalles de confiance (les colonnes du modèle elles-mêmes restent fondées sur le *survey-design* quoi qu'il arrive : il subsiste donc toujours un écart entre les deux façons de calculer les intervalles de confiance, sur les quantitées observées, et sur les quantitées modélisées).


## Comparer plusieurs modèles

Il est possible de passer une **liste nommée** d'ensembles de variable explicatives (prédicteurs) pour afficher plusieurs modèles côte à côte. `compare =` ajoute un test du rapport de vraisemblance (*likelihood ratio test*) dans le bas de tableau (`"baseline"` = chaque modèle vs le premier modèle ; `"sequential"` = chaque modèle vs le précédent) :

```{r}
tab_reg(gss_simple,
        "married",
        list("Race only"    = "race",
             "+ age"        = c("race", "age"),
             "+ party"      = c("race", "age", "party3")),
        compare = "sequential")
```

## Le même modèle au sein de sous-populations

`split_var =` est l'analogue du `tab_vars` de `tab()` pour une regression : le même modèle est ajusté **au sein de chaque modalité** de la variable choisie, et les tableaux par groupe sont empilés en un seul tableau. Cela permet de répondre à la question : « cet effet est-il confirmé dans chaque sous-groupe ? ».

```{r}
tab_reg(gss_simple, "married", c("race", "rincome"), split_var = "year")
```

## Affiner l'affichage, mettre à l'échelle un prédicteur

Plusieurs arguments changent *ce que chaque case affiche*, ou *comment un prédicteur est mis à l'échelle* sans changer le modèle lui-même.

**`estimate_display`** ajoute une seconde quantité entre parenthèses dans chaque case. `"ci"` affiche l'intervalle de confiance à côté de chaque estimation :

```{r}
tab_reg(gss_simple, "married", c("race", "age"), estimate_display = "ci")
```

Pour un modèle logistique, il est possible d’ajouter la probabilité prédite ajustée par le modèle (`"prob"`) ou l'effet marginal moyen (`"ame"`) à la case du rapport de cotes. Une différence à noter : `estimate_display = "ame"` *conserve* la colonne du rapport de cotes et ajoute l'AME à côté, tandis que `effect = "ame"` (vu plus haut) transforme la colonne **entière** en un AME.

**`multiplier`** remet à l'échelle l'effet d'un prédicteur continu. Un changement d'un an de `age` déplace à peine les cotes, donc son rapport de cotes se situe près de 1 ; `multiplier = c(age = 10)` rapporte l'effet **par tranche de 10 ans** à la place (le rapport de cotes élevé à la puissance 10, avec son intervalle mis à l'échelle pour correspondre) :

```{r}
tab_reg(gss_simple, "married", c("race", "age"), multiplier = c(age = 10))
```

**`at = "reference"`** évalue l'effet au profil de référence (la population, abstraite, qui combine la modalité de référence de chacune des variables explicatives/prédicteurs) au lieu de le moyenner sur l'échantillon — un effet marginal *à la référence* pour `effect = "ame"`, ou, pour un modèle multinomial, un rapport de cotes « chaque catégorie vs toutes les autres » à ce profil de réference. 

```{r, eval = FALSE}
tab_reg(gss_simple, "married", c("race", "age"), effect = "ame", at = "reference")
```


## Lire le résumé statistique du modèle

Le bas de tableau résume l'ajustement du modèle ; les statistiques qui apparaissent dépendent de la famille :

- **N** — le nombre d'observations utilisées.
- **LR vs null** — un test du rapport de vraisemblance du modèle entier contre le modèle à constante seule (le modèle vaut-il quelque chose ?).
- **McFadden R²** — un pseudo-R² pour les modèles binomiaux et de poisson (plus élevé = les prédicteurs expliquent davantage ; les valeurs sont bien plus petites qu'un R² linéaire).
- **AIC / BIC** — des critères d'information pour comparer des modèles sur les mêmes données (plus bas = meilleur ; le BIC pénalise davantage la complexité/le nombre de paramètres).
- Les modèles linéaires (`gaussian`) ajoutent les habituels **R² / R² ajusté / F / σ** ; Poisson ajoute un contrôle de **dispersion**.

Pour les modèles pondérés, le résumé statistique est réduit (un test de Wald contre le modèle nul, un pseudo-R² de Nagelkerke / Cox–Snell, un AIC de Rao–Scott), car les quantités fondées sur la vraisemblance ne s'appliquent pas à un ajustement fondé sur un *survey-design*.

## Graphiques

`or_plot()` trace un graphique en forêt des rapports de cotes, et `lm_plots()` trace les diagnostics standard 2×2 d'un modèle linéaire :

```{r, eval = FALSE}
t <- tab_reg(gss_simple, "married", c("race", "age"))
or_plot(t)

m <- tab_reg(gss_simple, "age", c("race", "marital"), family = "gaussian")
lm_plots(m)
```

## Pour aller plus loin

- `tab_reg()` est aussi disponible **sans écrire de code R**, comme une analyse **Modèles de regression** dans le module [jamovi](https://www.jamovi.org/download) — installez *tabxplor* depuis la bibliothèque de modules de jamovi (voir `vignette("tabxplor")`).
- `vignette("tabxplor")` — les tableaux croisés et les repères de couleur.
- `?tab_reg` pour chaque argument (groupés par usage), et `?tab_reg` &rarr; *Details* pour les choix de modélisation.
- `survey::svydesign()` pour les plans de sondage complexes (calibration, poids de réplication, corrections de population finie, etc.).
