---
title: "Toutes choses égales par ailleurs : lire une régression sans lâcher les pourcentages"
output: rmarkdown::html_vignette
---

```{r, include = FALSE}
knitr::opts_chunk$set(collapse = TRUE, comment = "#>")

# Fixer la langue des DEUX manieres, comme les autres documents traduits : options(tabxplor.lang)
# pilote la legende des couleurs, la note de bas de tableau et le titre de regression, tandis que
# les libelles du bilan du modele passent par gettext, que seul LANGUAGE atteint. Par defaut la
# langue vaut "auto" = la locale ambiante : la sortie ne doit pas dependre de la machine.
options(tabxplor.lang = "fr")
# Le tableau des formes qu'un prédicteur continu dessine sous le pied de tableau n'est pas le
# sujet de cet article.
options(tabxplor.shape_table = "no")
Sys.setenv(LANGUAGE = "fr")   # les libelles du bilan du modele passent par gettext, pas par l'option

```

```{r setup, message=FALSE}
library(tabxplor)
library(dplyr)

# Les tableaux sont rendus comme les vrais tableaux html de tabxplor (le reglage recommande au quotidien)
options(tabxplor.print = "html")
```

```{r setup-hidden, include=FALSE, messages=FALSE}
# La feuille de style partagee est emise une fois par tab_css() ci-dessous ; les infobulles restent
# coupees pour alleger la page.

if (!interactive()) {
options(tabxplor.tab_kable_css = FALSE)
options(cli.num_colors = 256)
options(tabxplor.tab_kable_tooltips = FALSE)
options(tabxplor.shape_table = "no")
}

# set_color_palette(theme = "light")
```

```{r, echo = FALSE, results = "asis"}
cat(tab_css(theme = "light"))
```

```{r, echo = FALSE, include = FALSE}
# Colorer les sorties console (ANSI -> html, via fansi), mais rendre les resultats as-is (les
# tableaux html, marques par knitr d'un jeton ASIS) au hook par defaut de knitr, intacts.
default_output_hook <- knitr::knit_hooks$get("output")
knitr::knit_hooks$set(output = function(x, options) {
  if (grepl("KNITR_ASIS_OUTPUT_TOKEN", x, fixed = TRUE)) return(default_output_hook(x, options))
  paste0('<pre class="r-output"><code>',
         fansi::sgr_to_html(x = htmltools::htmlEscape(x), warn = FALSE),
         '</code></pre>')
})
# A cli message or warning is its own kind of condition, so knitr routes each through its own hook,
# not `output`: without these two it would land in the collapsed source block, ANSI codes and all.
for (hook in c("message", "warning")) {
  knitr::knit_hooks$set(stats::setNames(list(function(x, options) {
    paste0('<pre class="r-output"><code>',
           fansi::sgr_to_html(x = htmltools::htmlEscape(x), warn = FALSE),
           '</code></pre>')
  }), hook))
}
```

« Toutes choses égales par ailleurs. » La formule revient dans presque tous les mémoires, et presque personne ne saurait dire *quelles* choses ont été maintenues égales, ni ce que cela a changé au résultat. C'est qu'on enseigne le plus souvent la régression comme une machine : on y verse des variables, il en sort des nombres — coefficients, rapports de cotes — qui n'ont plus aucun rapport visible avec ce qu'on pouvait lire dans les données.

Cet article prend le chemin inverse, et n'enseigne qu'une chose : construire un modèle de régression sur des données d'enquête ou des données administratives, et le lire, **sans jamais perdre de vue les pourcentages dont on est parti**. Chaque modèle y est posé à côté du tableau croisé dont il sort, et ce qui compte est toujours la **comparaison entre les deux** : maintenir les autres variables constantes, concrètement, qu'est-ce que cela a changé ?

**Il y a ici deux guides de la régression, et celui-ci est le lent.** `vignette("tabxplor-reg")` est la référence : chaque famille, chaque argument, la grille complète de ce que chaque modèle peut rapporter, la pondération, les graphiques — on y va chercher un point précis. Celui-ci suit une seule analyse, d'un premier tableau croisé jusqu'à une phrase finie, et renvoie là-bas pour les détails.

## Ce qu'un modèle fait, et ce qu'il ne fait pas

Un mot sur ce à quoi sert un modèle de ce genre, parce que cela change la lecture de tous les nombres qui suivent.

Nous ne **pronostiquons** rien : il ne s'agit à aucun moment de deviner le sort d'un individu. Nous ne **prouvons** aucune cause non plus. Aucun ajustement ne transforme une enquête ou un fichier administratif en expérience, et cet article montrera deux cas où « contrôler par » une variable rend la réponse *plus fausse*.

Ce que nous faisons, c'est **démêler des corrélations cachées**. Les variables sociales vont par paquets : le revenu voyage avec le diplôme, qui voyage avec la profession, qui voyage avec l'âge. Quand on trouve que deux choses vont ensemble, la première question honnête est de savoir si elles vont *encore* ensemble entre des gens qui se ressemblent sur le reste du paquet. Une régression sur données d'enquête répond à cette question, et à celle-là seulement. Richard Berk en donne la version modeste : une analyse de régression classique ne produit rien de plus, à partir d'un jeu de données, qu'une collection de moyennes et de variances conditionnelles ; tout l'intérêt est de les comparer.

D'où le geste qui revient à chaque page : un **aller-retour**. On part d'un pourcentage observé, on passe par un modèle, on redescend à un pourcentage. Quand on n'arrive pas à redescendre, c'est qu'on s'est trompé quelque part.

## Sept mots, et ce qu'on en fait

Sept mots font presque tout le travail. Chacun se définit par ce qu'on en *fait*.

| le mot | ce qu'il désigne ici | ce qu'on en fait |
|:---|:---|:---|
| **variable à expliquer**<br>`outcome` | ce qu'on cherche à comprendre | on la compte, ou on en prend la moyenne : c'est le nombre qui est dans les cases |
| **prédicteur**<br>`predictors` | ce sur quoi on compare les gens | on découpe la population selon lui, et on compare les morceaux |
| **référence**<br>`ref` | le groupe auquel tout le reste est comparé | on choisit une modalité de référence par prédicteur ; bien la choisir rend le tableau lisible |
| **écart**<br>`measure` | la distance entre un groupe et sa référence | on choisit comment le mesurer : une différence, un rapport, ou un rapport de cotes |
| **effet**<br>`effect` | un écart attribué à un prédicteur | *brut* quand ce prédicteur est seul, *ajusté* quand les autres sont dans le modèle |
| **ajusté**<br>`Model_…` | mesuré entre des gens qui se ressemblent sur les autres prédicteurs | on le lit *contre* le nombre brut de la colonne `Obs_…`, jamais tout seul |
| **« toutes choses égales par ailleurs »** | les autres variables de la liste qu'on a dressée ont été maintenues constantes | celles qu'on a oubliées, ou que l'enquête n'a pas mesurées, ne l'ont pas été |

⚠ **Les mots en `code` sont les noms anglais qu'il faut taper**, dans `tab_reg()` comme dans le module jamovi : les arguments et les options portent le même nom.

Trois de ces mots méritent un avertissement tout de suite plutôt que plus tard.

**« Toutes choses égales par ailleurs » ne veut jamais dire toutes choses.** Cela veut dire : les variables qu'on a listées, mesurées comme les données les ont mesurées. Angrist et Pischke le formulent exactement : une régression est une manière de rendre les autres choses égales, mais l'égalité n'est produite que pour les variables introduites comme contrôles — sans elles, pas de *ceteris paribus*. Un tableau ne peut pas dire ce qui lui manque. La formule honnête, celle qu'il faudrait écrire à chaque fois, est plus longue : **« toutes les autres variables explicatives choisies étant égales »**.

**« Contrôler par » promet trop — et, en français, le mot est encore pire.** On n'a rien contrôlé du tout : rien, dans le monde, n'a été maintenu en place. Et « contrôler » veut aussi dire *vérifier*, ce qui n'arrange rien. On a **comparé des personnes qui se trouvent se ressembler**. Andrew Gelman insiste sur ce point : une régression porte sur des comparaisons, non sur la façon dont une variable réagit quand on la fait varier — c'est une manière ordonnée de calculer des comparaisons moyennes dans des données. Dès que « contrôler par X » se met à sonner comme une intervention sur le monde réel, on le retraduit : **« je compare deux personnes qui diffèrent sur ce point et se ressemblent sur tout le reste de la liste »**. C'est plus long, et c'est ce que le nombre veut dire.

**Et un piège proprement français : « chances » ne dit pas toujours la même chose.** « Deux fois moins de chances d'être relâché » et « deux fois moins de chances d'avoir été relâché *plutôt que de ne pas l'avoir été* » ne sont pas la même quantité — la première est un risque relatif, la seconde un rapport de cotes. La section 2 y revient longuement. Il suffit pour l'instant de retenir que, en français, **la fin de la phrase n'est pas un ornement**.

## Les données

Quatre jeux de données, chacun choisi parce qu'il rend une chose visible.

```{r}
data("Arrests",  package = "carData")     # Toronto, relache apres une interpellation pour cannabis
data("Salaries", package = "carData")     # salaires universitaires americains, recueillis pour etudier un ecart de remuneration
data("hdv2003",  package = "questionr")   # France, enquete "Histoire de vie" de l'INSEE

arrests <- Arrests |>
  tibble::as_tibble() |>
  dplyr::mutate(released = forcats::fct_rev(released),          # "Yes" en premier : c'est ce que nous etudions
         colour   = forcats::fct_relevel(colour, "White"))

salaries <- Salaries |>
  tibble::as_tibble() |>
  dplyr::mutate(rank    = forcats::fct_relevel(rank, "AsstProf", "AssocProf", "Prof"),
         is_prof = factor(ifelse(rank == "Prof", "Professeur\u00b7e des universit\u00e9s", "Pas encore"),
                          levels = c("Professeur\u00b7e des universit\u00e9s", "Pas encore")))

hdv <- hdv2003 |>
  tibble::as_tibble() |>
  dplyr::mutate(cinema = forcats::fct_rev(cinema),               # "Oui" en premier, pour la meme raison
         qualif = forcats::fct_relevel(qualif, "Cadre"))

ucb <- as.data.frame(UCBAdmissions) |>                    # R de base, aucun package requis
  tidyr::uncount(Freq) |> tibble::as_tibble() |>
  dplyr::mutate(Admit  = factor(Admit,  levels = c("Admitted", "Rejected")),
         Gender = factor(Gender, levels = c("Male", "Female")))
```

**Un réflexe à prendre tout de suite : mettre en premier la modalité qui intéresse.** tabxplor modélise et affiche la **première** modalité d'un facteur. `fct_rev()` n'est donc pas de la cosmétique : sans lui, tout cet article parlerait des personnes qui n'ont *pas* été relâchées.

**Trois de ces quatre fichiers sont anglophones**, et leurs modalités s'affichent telles quelles dans les tableaux. Traduisons-les une fois pour toutes, plutôt qu'à chaque tableau :

- `arrests` — `released` : `Yes` = relâché avec une convocation, `No` = maintenu en garde à vue ; `colour` : `White` / `Black` ; `employed`, `citizen` : `Yes` / `No` ; `checks` : le nombre de fichiers de police, sur six, où le nom figurait déjà.
- `salaries` — `sex` : `Male` / `Female` ; `rank` : `AsstProf` / `AssocProf` / `Prof` ; `discipline` ; `yrs.service` : années d'ancienneté ; `salary` en dollars.
- `ucb` — `Admit` : `Admitted` / `Rejected` ; `Gender` : `Male` / `Female` ; `Dept` : six départements, notés `A` à `F`.
- `hdv2003` est une enquête de l'INSEE : ses modalités sont déjà en français.

L'exemple qui court dans tout l'article est `arrests` : 5 226 personnes interpellées à Toronto pour possession d'une petite quantité de cannabis, entre 1997 et 2002, à partir de données rassemblées pour une série du *Toronto Star*. La variable à expliquer est le fait d'avoir été **relâché avec une convocation** plutôt que maintenu en garde à vue. Le fichier enregistre la race de la personne interpellée dans une colonne nommée `colour`, son emploi, sa nationalité, son sexe, son âge, et `checks` — le nombre de fichiers de police, sur six, où son nom figurait déjà. Retenir ce dernier : la moitié de l'article tourne autour de lui.

# 1. Partir de ce qu'on voit

Avant tout modèle, le tableau.

```{r}
tab(arrests, colour, released, pct = "row",
    color = "difference", color_signif = "grey_non_signif")
```

86 % des personnes blanches interpellées ont été relâchées, contre 74 % des personnes noires : douze points d'écart. **Voilà le résultat.** Tout ce qui suit cherche à le comprendre, non à le remplacer.

Les trois autres prédicteurs candidats, dans un seul tableau :

```{r}
tab(arrests, c(colour, sex, employed, citizen), released, pct = "row",
    color = "difference", color_signif = "grey_non_signif", ref = "first")
```

Avoir un emploi et avoir la nationalité vont l'un et l'autre avec le fait d'être relâché, et fortement. D'où la question évidente — celle, précisément, pour laquelle une régression existe : **les personnes noires interpellées ont moins souvent un emploi et moins souvent la nationalité ; l'écart de race n'est-il que ces deux écarts-là, déguisés ?**

## De quelle sorte de nombre s'agit-il ?

`tab_reg()` a besoin de savoir quelle sorte de quantité il modélise, parce que c'est cela qui décide de ce qu'un « écart » entre deux groupes veut seulement dire. Pour une variable catégorielle (un facteur), il le trouve le plus souvent tout seul ; pour une variable numérique, le choix nous revient.

| ce qu'est la variable à expliquer | son nom | à quoi ressemble un effet |
|:---|:---|:---|
| une quantité continue (argent, âge…) | `gaussian` | une différence de moyennes, ou un rapport de moyennes |
| un décompte d'événements (heures de `x`, nombre de `x` par jour) | `poisson` | un rapport de taux — « 1,4 fois plus de `x` par jour » |
| une réponse par oui ou non | `binomial` | un rapport de cotes, converti au besoin en points de pourcentage ou en risque relatif |
| un choix parmi 3 modalités ou plus | `multinomial` | la même chose, avec une colonne par modalité |
| une variable catégorielle ordonnée | `ordinal` | un seul rapport de cotes, partagé par toutes les coupures de l'échelle |

La bonne façon d'y penser n'est pas « quelle loi statistique ma variable suit-elle ? ». C'est une question de mathématiques, et ce n'est pas celle qui compte — pas plus, d'ailleurs, que la question que se posent d'abord la plupart des étudiant·es, « quel test dois-je faire ? ». La question utile est : **« quelle sorte de quantité suis-je en train de compter ? »** Une mesure continue, un décompte, une proportion sont trois choses différentes à compter, et chacune a sa manière naturelle de dire que tel groupe est plus haut que tel autre.

## Une variable numérique : trois façons de la compter

Une variable catégorielle est binomiale, multinomiale ou ordinale selon ses propres propriétés : le cas intéressant est donc la variable numérique, parce qu'un nombre peut se compter de plusieurs façons et que le choix nous revient. Prenons `checks` — dans combien des six fichiers de police le nom de la personne interpellée figurait déjà. C'est une quantité, c'est un décompte, et c'est *aussi* un score sur six. Les trois lectures sont légitimes, et chacune donne une phrase différente. Les voici avant même les tableaux, puisque c'est entre ces trois phrases qu'il faut choisir :

- **comme quantité continue** — les personnes noires figurent dans **0,5 fichier de plus** que les personnes blanches, en moyenne et à autres variables égales (1,5 contre 2,0) ;
- **comme décompte** — elles figurent dans **1,35 fois plus** de fichiers ;
- **comme score sur six** — pour **un fichier donné**, leur cote d'y figurer plutôt que de ne pas y figurer est **1,55 fois plus élevée**.


```{r}
tab_reg(arrests, "checks", c("colour", "employed", "citizen"), 
        family = "gaussian", stats = NULL)
```

```{r}
tab_reg(arrests, "checks", c("colour", "employed", "citizen"), 
        family = "poisson", stats = NULL)
```

```{r}
tab_reg(arrests, "checks", c("colour", "employed", "citizen"), 
       family = "binomial", trials = 6, stats = NULL)
```

Mêmes données, mêmes prédicteurs, trois phrases.

Aucune n'est *a priori* plus juste que les autres. On choisit celle qu'on aurait effectivement envie d'écrire. La troisième mérite d'être connue parce qu'elle correspond à une forme très répandue de question d'enquête — une batterie d'items oui/non additionnés en un score — et parce qu'elle est la seule des trois à traiter les six fichiers comme six chances comparables plutôt que comme une quantité. Elle se demande avec `family = "binomial"` et `trials = 6`, le nombre d'items.

## Que peut-on demander à cette variable ?

Plutôt que de retenir la grille par cœur, on la demande :

```{r}
reg_measures(arrests, "released")
```

Le tableau a **deux blocs**, et c'est ce partage qui est toute la réponse. Le premier donne une ligne par modèle qu'on pourrait ajuster : son `link`, et la mesure que portent les coefficients de ce modèle-là. Le second donne ce qui se lit sur les **prédictions** du modèle — et ces lignes-là portent `link = "(any)"`, parce qu'un effet marginal moyenne des probabilités ajustées et se moque bien du lien qui les a produites.

`link` est donc le seul choix qui engage quelque chose, et il ne décide que d'une chose : **quelle mesure vient avec un coefficient**. Tout le reste est disponible quel que soit le modèle ajusté. `measure` choisit ensuite une ligne, `effect` est le bouton qui force l'une des deux formes de prédiction au besoin, et `header` donne le nom de colonne obtenu.

Seul ce qui est constructible est listé : une mesure que cette sorte de variable n'a pas n'a tout simplement pas de ligne. Essayer sur `checks`, et trois familles seront proposées au lieu d'une (une quantité, un décompte, ou un score sur q items), chacune avec son bloc.

# 2. Transformer un pourcentage en comparaison

Un pourcentage tout seul ne dit pas grand-chose : 74 % est élevé ou faible selon ce à quoi on le rapporte. Toute la régression est bâtie sur des **comparaisons**. Le premier vrai pas consiste donc à transformer une paire de pourcentages en un seul nombre qui les compare : l'**écart** d'un groupe à sa référence.

Il y a trois façons de mesurer un même écart. Ce sont trois lectures des *deux mêmes nombres*, et un simple tableau croisé suffit à les calculer :

```{r}
arrests |> 
  tab(colour, released, pct = "row", ref = "first", stars = TRUE,
      color = "difference", color_signif = "grey_non_signif") |> 
  mutate(difference = set_display(Yes, "diff"),
         ratio      = set_display(Yes, "ratio"),
         odds_ratio = set_display(Yes, "OR")    )
```

Lire les trois dernières colonnes. À partir de 86 % et de 74 %, on obtient :

- une **différence** de **&minus;12 points** — on soustrait l'un de l'autre ;
- un **rapport** de **&divide;1.16** — les personnes noires ont été relâchées 1,2 fois moins souvent ;
- un **rapport de cotes** de **1/2.11** — inversé, parce qu'il s'agit d'une sous-représentation.

**Dans `tab_reg()`, ce choix porte un nom — `measure` — et il vaut la peine de le lire en entier : la *mesure de l'écart*.** Ni une « échelle » abstraite, ni une unité : la question posée est **quelle sorte d'écart on veut voir rapportée** — soustraire, diviser, ou diviser les cotes. C'est le seul argument qu'on règle régulièrement, et c'est l'équivalent de `color =` dans `tab()`.

**La cote, c'est le mot des paris.** Le terme vient du turf, et c'est là qu'il faut aller le chercher : dire qu'un cheval est *coté à 3 contre 1*, c'est dire que sa probabilité de gagner est trois fois plus grande que sa probabilité de perdre. Une cote met en rapport une situation dissymétrique — au numérateur la réussite, au dénominateur l'échec. Ici : sur 100 personnes blanches interpellées, 86 sont relâchées et 14 ne le sont pas, soit une cote de **6,1 contre 1** ; chez les personnes noires, 74 contre 26, soit **2,8 contre 1**. Le **rapport de ces deux cotes** est le *rapport de cotes*. Comme il tombe du mauvais côté de 1, on en prend l'inverse — et on inverse aussi la formulation : `1/2.11`, soit 2,11 fois moins.

**Ce sont trois mesures du *même* écart**, et pourtant elles ne se lisent pas du tout de la même façon : le rapport de cotes fait sonner l'écart environ cinq fois plus fort que le rapport. Ce n'est pas une déformation, c'est que l'un rapporte des *cotes* et l'autre des pourcentages. Mais c'est le contresens le plus répandu des sciences sociales, et autant le dire franchement : **un rapport de cotes de 2 ne veut pas dire « deux fois plus souvent »**.

D'où une règle de formulation, qui est la vraie difficulté du français sur ce point. Il existe deux manières de dire un rapport de cotes sans le confondre avec un risque relatif, et **il en faut toujours au moins une** :

- **par la clause** — « les personnes noires ont eu 2,11 fois moins de chances d'avoir été relâchées *plutôt que de ne pas l'avoir été* ». C'est la fin de la phrase, et elle seule, qui sépare les deux quantités ;
- **par le nom** — « leur *cote* d'être relâchées est 2,11 fois plus faible ». Le mot *cote* porte la distinction à lui tout seul, et la phrase raccourcit d'autant.

Un **risque relatif**, lui, se dit sans précaution : « 1,16 fois moins souvent relâchées ». Le piège est exactement là : privée de la clause *et* du mot *cote*, une phrase en « fois moins de chances » énonce un risque relatif — donc, si le nombre est un rapport de cotes, une grandeur fausse et très exagérée. L'article de Carina Mood (*European Sociological Review*, 2010) est le bon avertissement en sociologie, et la section 5 montre un cas où le rapport de cotes bouge beaucoup pendant que les pourcentages, eux, ne bougent presque pas.

## Ce qui vaut au-delà de l'échantillon

Les étoiles et les cases grisées répondent à une autre question que les nombres, et il vaut la peine de tenir les deux séparées.

Les données sont un échantillon. Ces 5 226 personnes ne nous intéressent pas pour elles-mêmes : ce qui nous intéresse, c'est de savoir si ce qu'on observe chez elles est un trait de la population dont elles viennent, ou un hasard de qui s'est trouvé interpellé puis enregistré. Un intervalle de confiance n'est rien d'autre que cela : **l'ensemble des valeurs qui, dans la population, seraient compatibles avec ce qu'on a observé.**

```{r}
tab(arrests, colour, released, pct = "row", ref = "first", ci = "ref",
    color = "difference", color_signif = "grey_non_signif")
```

Une case est **significative** quand cet intervalle exclut la **valeur neutre**, celle qui signifierait aucun écart du tout : 0 pour une différence, 1 pour un rapport ou un rapport de cotes. Le crochet imprimé, les étoiles et le grisé lisent tous le même intervalle : ils ne peuvent donc pas se contredire.

**Et, ensuite, la significativité cesse d'être intéressante.** C'est le point que l'enseignement ordinaire manque, s'agissant des sciences sociales. « Significatif » n'est pas un verdict de vrai ou de faux, et ce n'est pas une mesure de l'ampleur ni de l'importance de quoi que ce soit. Avec 5 000 enquêté·es, presque tout écart réel sera significatif, y compris des écarts bien trop petits pour qu'on écrive une phrase dessus ; avec 300, un écart large et réel peut ne pas l'être. La significativité est une **autorisation** : elle dit seulement si l'on a le droit de généraliser l'observation au-delà de l'échantillon. L'autorisation obtenue, **la seule question qui reste est celle de la taille de l'effet** — et, dans cet article, de ce que l'ajustement lui a fait.

⚠ En français, le piège est double : dans la langue courante, « significatif » veut dire *important*, et il ne veut pas dire cela ici.

`color_signif = "grey_non_signif"` est le réglage qui encode tout cela : il colore les cases selon la taille de l'effet et grise celles qu'on n'a pas le droit de généraliser. Ce qui reste en couleur est ce dont on peut parler. (Notons-le au passage : ce sont ici des données administratives et non un échantillon représentatif, si bien que les biais tenant à la façon dont les faits ont été enregistrés pèsent en réalité bien plus lourd que l'incertitude d'échantillonnage.)

## Un prédicteur sans modalités

`checks` — dans combien des six fichiers de police le nom de la personne figure déjà — est un nombre : il n'a donc pas de modalités à comparer. Deux choses changent.

```{r}
tab_reg(arrests, "released", c("colour", "checks"), stats = NULL)
```

**D'abord, l'effet est par unité — et l'unité est un choix.** Un fichier de police de plus, sur six, est un grand pas ; une année d'âge de plus, un petit. tabxplor rapporte donc par défaut l'effet **par deux écarts-types**, et la ligne dit laquelle : `par 3.08 (2SD), à 1.64 (moyenne)` — de combien on avance, et depuis quel point. Deux écarts-types, parce que c'est à peu près l'écart que couvre un prédicteur binaire : une ligne continue et une ligne à deux modalités deviennent ainsi comparables d'un coup d'œil. `multiplier` en change quand une unité naturelle existe :

```{r}
tab_reg(arrests, "released", c("colour", "checks"), multiplier = c(checks = 1), 
        empirical = FALSE, stats = NULL)
```

La lecture se fait maintenant par fichier : chaque fichier supplémentaire divise par 1,50 la cote d'être relâché.

**Ensuite, regarder la petite courbe, sous le tableau principal.** C'est la variable à expliquer tracée contre le prédicteur numérique, par tranches d'effectif égal, sans aucun modèle dedans — mais dans l'échelle du modèle (ici, des cotes). La colonne **`étendue observée`** en résume les extrêmes. C'est la forme qu'ont réellement les données, et elle est là pour qu'on puisse vérifier ce qu'un coefficient de régression unique suppose sans le dire : qu'il n'y a qu'une seule pente, et que l'effet est linéaire d'un bout à l'autre. Ici la courbe est proche d'une droite — un peu dentelée, rien de plus — et l'hypothèse de linéarité tient.

Quand une seule droite résume mal, le remède le plus lisible est de cesser de traiter la variable comme un nombre et de la découper en modalités. C'est `shape` qui le fait :

```{r}
tab_reg(arrests, "released", c("colour", "checks"), shape = c(checks = "quartiles"), stats = NULL)
```

`checks` est maintenant un facteur ordinaire, avec ses pourcentages, ses effets et ses couleurs — et la forme se lit à même les nombres observés : 91 %, 87 %, 70 %. Il ne se passe pas grand-chose entre zéro et un ou deux fichiers ; l'effondrement vient après. C'est un résultat, et une pente unique le cachait.

## Le profil de référence

Reste une ligne à expliquer, celle que les étudiant·es sautent le plus souvent : **Constant**.

```{r}
tab_reg(arrests, "released", c("colour", "checks"),
        multiplier = c(checks = 1), ref = c(checks = 0), stats = NULL)
```

Une régression mesure tout *depuis* quelque part, et la ligne Constant est ce quelque part : le **profil de référence** — c'est le nom que porte la ligne dans le tableau —, c'est-à-dire la personne qui a la modalité de référence de chaque facteur et la valeur d'ancrage de chaque nombre, les unes et les autres réglées par `ref`. Ici, une personne blanche sans aucun antécédent : sa cote d'être relâchée est de `12.61` contre 1, soit 93 % de chances de l'être.

C'est `ref` qui le fixe. Pour un facteur, il nomme la modalité à laquelle les autres sont comparées ; pour un nombre, il nomme la valeur depuis laquelle la variable est mesurée. L'ancrage par défaut est la **moyenne**, parce que zéro n'a souvent aucun sens — personne n'a zéro an — mais ici zéro est à la fois sensé et intéressant, et c'est donc ce que nous avons demandé. Changer l'ancrage change la ligne Constant et rien d'autre : une pente linéaire reste la même où qu'on commence à la lire.

**Deux choses méritent d'être connues.** Quand tous les prédicteurs sont des facteurs, le profil de référence est un **vrai groupe de personnes**, et la colonne `n` les compte — donc on la regarde. Il peut être minuscule : dans le modèle ci-dessous, la référence est une femme blanche, sans emploi et sans la nationalité, et le fichier en contient **7**. Le modèle fonctionne toujours, mais une référence qui repose sur si peu de monde ne décrit à peu près personne, et mieux vaut le savoir avant de la citer.

```{r}
tab_reg(arrests, "released", c("colour", "sex", "employed", "citizen"), empirical = FALSE, stats = NULL)
```

Et dès qu'un **nombre** figure parmi les prédicteurs, ce compte disparaît, comme dans le tableau juste au-dessus : le profil se tient à une valeur exacte d'une variable continue, et la plupart du temps personne ne se tient exactement là. C'est l'avertissement que la sociologie française connaît depuis longtemps sous une autre forme — **l'homme moyen de Quetelet n'a jamais existé** —, celui-là même que Hanmer et Kalkan adressent aux profils moyens en général, et c'est une raison de plus pour que l'aller-retour de la section 4 se termine par une moyenne sur des personnes réelles (à moins que fabriquer un individu typique ne relève d'une démarche idéal-typique assumée et construite).

# 3. Maintenir les autres variables constantes

## Le pont : la colonne observée *est* le tableau croisé

Voici le geste sur lequel tout l'article repose. Par défaut, comme on l'a déjà vu, le modèle ajoute à côté de chaque colonne sa contrepartie observée (`empirical = FALSE` la retire) :

```{r}
model <- tab_reg(arrests, "released", c("colour", "sex", "employed", "citizen", "checks"))
model
```

Regarder maintenant la colonne **`Obs_OR`**, et la comparer aux rapports de cotes calculés tout à l'heure à partir du tableau croisé :

```{r}
tab(arrests, c(colour, sex, employed, citizen), released, pct = "row", ref = "first",
    stars = TRUE, color = "odds_ratio", color_signif = "grey_non_signif", display = "OR")
```

**Les mêmes nombres, les mêmes étoiles.** La colonne observée n'est ni une approximation du tableau croisé ni un résumé : elle *est* le tableau croisé — le rapport de cotes calculé directement sur les pourcentages observés, imprimé à côté du modèle, sous un en-tête `Obs_…` (c'est `empirical` qui la commande). Les étoiles ont été ajoutées pour dire en toutes lettres ce que le grisé encode déjà : non significativement différent de la modalité de référence, au seuil de confiance de 95 %.

C'est ce qui rend la comparaison honnête, et cela vaut d'être énoncé comme une règle : **dans tabxplor, l'effet observé est toujours la même quantité que l'effet modélisé, calculée sur les mêmes personnes, dans la même échelle — un seul prédicteur au lieu de tous.** Seule la liste des prédicteurs diffère. La distance entre les deux colonnes mesure donc l'**ajustement**, et rien d'autre. (Ici rien ne manque dans les données, si bien que les deux populations coïncident d'elles-mêmes ; en général la colonne observée est calculée sur les observations complètes du modèle, de sorte qu'elles coïncident toujours.)

**C'est cette paire, et non les nombres pris un à un, que l'article apprend à lire.** Un tableau croisé donne toujours ses résultats **toutes choses *inégales* par ailleurs** : les deux variables croisées y sont prises dans un contexte dense, liées à toutes les autres, y compris à celles que l'enquête n'a pas mesurées. Un modèle donne les siens **toutes les autres variables explicatives choisies étant égales**. Les deux colonnes portent exactement cette différence-là, et rien de plus.

C'est aussi, sous une autre forme, ce que Jérôme Deauvieau appelle traduire les résultats d'un modèle **dans le langage du tableau croisé** — sauf qu'ici la traduction n'est pas à faire après coup : les deux langues sont imprimées côte à côte.

Montrer les deux n'est pas non plus une lubie de tabxplor. C'est par exemple ce qu'exige STROBE (*STrengthening the Reporting of OBservational studies in Epidemiology*) : donner les estimations non ajustées *et* les estimations ajustées, pour que le lecteur puisse les comparer et juger de combien, et dans quel sens, elles ont bougé.

## Lire une ligne de gauche à droite

```{r}
model
```

Prendre le bloc `colour` de ce tableau. Il contient quatre nombres, rangés dans l'ordre où l'on y pense :

| on lit | on obtient | cela veut dire |
|:---|:---|:---|
| l'effectif | 3 938 / 1 288 | combien de personnes il y a derrière chaque ligne |
| `Obs_OR`, entre parenthèses | (86 %) / (74 %) | ce qu'on a réellement **compté** dans les données |
| `Obs_OR`, l'estimation | `1/2.11***` | la **comparaison observée** qu'on en a tirée |
| `Model_OR`, l'estimation | `1/1.48***` | la même comparaison, **entre gens semblables sur le reste** |
| `Model_OR`, entre parenthèses | (84 %) / (79 %) | ce que deviendraient alors les pourcentages, selon le modèle |

Les deux **estimations** se touchent, au milieu, et c'est voulu : c'est cette comparaison-là qu'on est venu chercher. Les deux **pourcentages** sont aux deux bords — l'observé tout à gauche, l'ajusté tout à droite. (Dans un tableau de moyennes, ces deux-là seraient des moyennes ; tabxplor appelle ce nombre extérieur le **socle** — `base` dans les arguments —, quoi qu'il se trouve être.) Une ligne lue de gauche à droite, c'est l'opération de modélisation elle-même : *voici ce que j'ai compté → voici l'écart que j'en tire → voici cet écart entre gens comparables sur les prédicteurs choisis → voici ce que deviennent les pourcentages*.

Et, enfin, la phrase :

> **Lecture** : parmi les personnes interpellées pour possession à Toronto, **86 % des personnes blanches ont été relâchées, contre 74 % des personnes noires** — une cote environ 2,1 fois plus faible. Entre personnes **de même sexe, de même situation d'emploi, de même nationalité et de mêmes antécédents**, l'écart se resserre sans se refermer : cote environ **1,5 fois plus faible**, soit **84 % contre 79 %** en proportions ajustées.

Noter ce que les proportions ajustées permettent de dire et que le rapport de cotes ne permet pas. `1/1.48` est un nombre abstrait ; *84 % contre 79 %* est un énoncé sur des personnes : ce que vaudraient les pourcentages si les gens se ressemblaient réellement sur tous les autres prédicteurs choisis.

**Et ce bloc « Bilan du modèle » sous chaque tableau ?** C'est, littéralement, son bilan de santé : sur combien de personnes il a été ajusté (`N`), quelle part de la variabilité de la variable à expliquer il rend (`R2 de McFadden`), et quelques vérifications sur sa tenue (`Influence` : est-ce qu'un seul enquêté porte le résultat à lui tout seul ? `Colinéarité` : est-ce que deux prédicteurs mesurent la même chose ?). C'est l'argument `stats` qui le gouverne — d'où le `stats = NULL` qui revient dans les appels de cet article, et qui ne fait que retirer ce bloc. Nous ne nous en servons jamais ici, parce que notre question est ce que l'ajustement *a fait*, non de savoir si le modèle est bon. Les deux comptent, et `vignette("tabxplor-reg")` en explique chaque ligne.

## Les cinq choses que l'ajustement peut faire

Les étudiant·es arrivent souvent en attendant de l'ajustement qu'il réduise les effets, et c'est très souvent ce qu'il fait. Mais il y a cinq issues possibles, toutes courantes, et qui n'en connaît qu'une lira mal les quatre autres. Chaque ligne ci-dessous est un résultat réel de cet article :

| ce qui se passe | exemple | brut &rarr; ajusté |
|:---|:---|:---|
| **il tient** | l'âge, sur le fait d'aller au cinéma (France) | &minus;16,8 &rarr; &minus;17,1 points |
| **il se reduit** | la race, sur le fait d'être relâché (Toronto) | &minus;11,7 &rarr; &minus;5,2 points |
| **il disparaît** | le sexe, sur le fait d'être relâché (Toronto) | &minus;3,1 &rarr; +0,1 point |
| **il s’amplifie** | la classe, sur le fait d'aller au cinéma (France) | &minus;21,3 &rarr; &minus;24,9 points |
| **il s'inverse** | le sexe, sur l'admission à Berkeley | &minus;14,2 &rarr; +1,9 point |

Toutes ces lignes sont en **points de pourcentage**, et c'est délibéré : la section 5 montre ce que devient ce même tableau lu sur l'échelle des rapports de cotes.

**Il tient.** Les personnes âgées vont moins au cinéma, et maintenir la classe sociale constante déplace cela de trois dixièmes de point. Quoi qu'explique l'effet d'âge, ce n'est pas la classe.

**Il fond.** L'écart de race à Toronto perd plus de la moitié de sa taille. Une partie de ce qui ressemblait à un effet direct de la race était l'emploi, la nationalité et les antécédents — tous conséquences d'un racisme structurel ; et une autre partie tenait bel et bien à quelque chose de plus direct, qui se joue dans l'interaction avec les policiers.

**Il disparaît.** Les femmes étaient relâchées un peu plus souvent que les hommes (86 % contre 83 %, tout juste significatif). Entre personnes comparables, plus rien du tout. Le tableau ci-dessous est en points de pourcentage, ce que demande `measure = "difference"`. (Le `m` qui apparaît dans l'en-tête de colonne dit que le modèle a calculé l'effet personne par personne avant d'en faire la moyenne ; la section 4 l'explique.)

```{r}
tab_reg(arrests, "released", c("colour", "sex", "employed", "citizen", "checks"),
        measure = "difference", stats = NULL)
```

La ligne `sex` passe de `-3.1 %*` à `+0.1 %`. Lire cela avec soin, car c'est l'endroit où l'on en dit trop le plus volontiers : cela ne dit pas que les hommes et les femmes ont été traités de la même façon. Cela dit que la petite différence observée est ce à quoi on pouvait s'attendre du seul fait que, dans ce fichier, les hommes et les femmes diffèrent par l'emploi, la nationalité et les antécédents — si bien qu'il ne reste rien, dans ce cas précis, que le sexe ait à expliquer.

**Il s’amplifie, et il s'inverse** — les deux cas les moins enseignés, auxquels la section 5 est consacrée.

## Le voir bouger, bloc par bloc

La chose la plus utile qu'on puisse faire d'une régression est de l'ajuster plusieurs fois, en ajoutant les prédicteurs un à un, et de regarder une ligne bouger. Il suffit de passer une **liste nommée** au lieu d'un vecteur :

```{r}
tab_reg(arrests, "released",
        list("who they are" = c("colour", "sex", "citizen", "employed"),
             "+ prior record" = c("colour", "sex", "citizen", "employed", "checks")),
        measure = "difference", display = "est")
```

Lire la ligne `colour` de gauche à droite : **&minus;11,7 points &rarr; &minus;7,8 &rarr; &minus;5,2**. L'emploi et la nationalité rendent compte d'environ un tiers de l'écart ; les antécédents d'un quart de plus ; et **cinq points environ survivent à tout ce que contient le fichier**.

C'est le format sous lequel il faut publier. Il montre au lecteur ce que chaque jeu de contrôles a rapporté, au lieu de lui demander de faire confiance à un unique nombre final — et il rend visible qu'on soit allé, ou non, à la pêche à la spécification qui donnait la réponse souhaitée.

## Colorer le déplacement

Sur un tableau large, comparer deux colonnes case par case devient long. `color = "adjustment"` colore le déplacement lui-même.

```{r}
tab_reg(arrests, "released",
        list("who they are" = c("colour", "sex", "citizen", "employed"),
             "+ prior record" = c("colour", "sex", "citizen", "employed", "checks")),
        measure = "difference", color="adjustment", display = "est", stats=NULL)
```

```{r, echo=FALSE, eval=FALSE}
tab_reg(arrests, "released", c("colour", "sex", "employed", "citizen", "checks"),
        measure = "difference", color = c(TRUE, "adjustment"), stats=NULL)
```

Les bleus de plus en plus soutenus disent que l'ajustement a poussé l'écart **plus loin de « aucun effet »** : si la différence observée était déjà sous 0, le modèle a agrandi l'effet dans le sens négatif.

Les nuances du jaune au rouge disent que l'ajustement a ramené l'écart **plus près de « aucun effet »** (plus près de 0 pour une différence, plus près de 1 pour un rapport), voire qu'il en a **inversé le sens** (de `-` à `+` pour une différence, de `÷` à `×` pour un rapport).

Avec le réglage par défaut `color_signif = "grey_non_signif"`, un ajustement qui reste gris signifie que le déplacement *n'est pas plus grand que le bruit* : à cette taille d'échantillon, l'effet du modèle n'est pas vraiment différent de l'effet observé.

Le premier seuil est un changement de &times;1,1 — la vieille convention épidémiologique selon laquelle un déplacement de 10 % mérite d'être remarqué. **En faire une aide à la lecture, jamais une règle** : le seuil qui convient dépend de la taille de l'effet, de celle de l'échantillon et des corrélations en jeu. Pour demander « est-ce que ça a bougé, et dans quel sens ? », il fait très bien l'affaire ; pour décider quelles variables ont leur place dans un modèle, non.

On peut aussi afficher les deux à la fois : `color = c("measure", "adjustment")` met les effets en couleur de texte et l'écart à l'effet observé en couleur de fond — mais la lecture y gagne rarement.

# 4. Redescendre à une phrase qu'on peut dire

Voici le problème que pose tout ce qui précède. Que veut dire, concrètement, un rapport de cotes de `1/1.48` ? Il faut essayer de le dire à voix haute, en une phrase, à quelqu'un qui n'est pas statisticien. On n'y arrive pas.

Un rapport de cotes est une bonne chose à produire pour un modèle et une mauvaise chose à lire pour une personne. Ce n'est pas « combien de fois plus souvent » : c'est un rapport de *cotes*, et il exagère.

**De combien, et quand ?** Une règle simple suffit : un rapport de cotes est **toujours plus éloigné de 1** que le risque relatif de la même comparaison, et l'écart entre les deux **grandit avec la fréquence de l'événement qu'on nomme**. Ici l'événement nommé est « être relâché », et il arrive à 83 % des gens : l'exagération est maximale. Si l'on nommait l'événement rare — « ne pas être relâché », 17 % — les deux quantités se rapprocheraient beaucoup. C'est la même comparaison dans les deux cas ; seule change la phrase qu'on écrit. D'où la règle de lecture : plus l'événement dont on parle est fréquent, moins on a le droit de traduire un rapport de cotes en « fois plus souvent ».

La dernière étape de l'aller-retour consiste donc à **redescendre** vers une quantité qu'on pourrait mettre dans une phrase. Cela ne coûte rien : c'est le *même modèle*, ajusté une fois, lu de plusieurs façons.

## Un seul bouton, une seule règle

`tab_reg()` pose quatre questions, et elles s'enchaînent : chacune découle de la précédente, dans une cascade « auto », sauf indication contraire.

| argument | la question à laquelle il répond | en pratique |
|:---|:---|:---|
| `family` | quelle sorte de nombre est la variable à expliquer ? | détectée le plus souvent pour un facteur ; **à choisir** pour un nombre (section 1) |
| `link` | dans quelle sorte d'écart travaille le **modèle** ? | dans bien des cas, ne pas y toucher — voir la fin de cette section |
| `measure` | quelle sorte d'écart veut-on voir **rapportée** ? | **c'est celui-là qu'on règle** |
| `effect` | d'où ce nombre est-il tiré ? | ne pas y toucher, sauf pour construire des idéaux-types avec `"at_reference"` |

Et une règle relie `measure` à tout le reste :

> **Si la mesure demandée est celle dans laquelle le modèle travaille déjà, on lit le coefficient propre du modèle. Sinon, le modèle calcule la mesure demandée à partir de ses prédictions, pour chaque personne de l'échantillon, et en fait la moyenne.**

⚠ Cette opération porte, en statistique, le nom d'**effet marginal** — et il faut prendre garde à un faux ami : en sociologie française, à la suite de Philippe Cibois, « effet marginal » désigne souvent un effet *exprimé en points de pourcentage*. Ici, le mot veut dire **moyenné sur l'échantillon**, quelle que soit la mesure. On dira donc aussi bien *effet moyenné* ou *effet moyenné sur l'échantillon*, qui ont l'avantage de dire ce qu'ils font — mais l'argument, lui, s'écrit `effect = "marginal"`.

Cela vaut la peine d'être appris, parce que **c'est ce qu'on fait le plus souvent avec une régression logistique**. Pour un facteur oui/non, la famille binomiale s'ajuste généralement le mieux avec un lien logit ; mais même si le modèle travaille mieux en rapports de cotes, on peut vouloir l'interpréter en risques relatifs — c'est, de fait, la seule manière d'écrire légitimement une phrase du genre « les hommes ont 1,4 fois plus souvent fait `x` que les femmes ».

Le mot « marginal » vient de la **marge d'un tableau croisé**, et c'est exactement la même marge. Une ligne Total, c'est ce qu'on obtient quand on cesse de répartir les gens en groupes pour les regarder tous à la fois — et l'opération est identique : calculer l'effet pour chaque enquêté·e, à sa propre combinaison de caractéristiques, puis faire la moyenne, comme une ligne Total moyenne les lignes du dessus. (À une différence près, bien sûr : le Total est observé, non ajusté, tandis que l'effet moyenné vient du modèle — le nombre de chaque personne est calculé avec les autres prédicteurs maintenus à ses propres valeurs.)

Comme `measure =` laissé tranquille donne le coefficient propre du modèle (exponentié au besoin), *toute autre mesure demandée est un effet moyenné*. Tous les tableaux de la section 3 qui affichaient des points de pourcentage ou des risques relatifs en étaient.

Et il n'y a jamais à se souvenir de ce qu'on a demandé, parce que le tableau le dit à trois endroits.

| où regarder | on lit un coefficient | on lit un effet moyenné |
|:---|:---|:---|
| l'en-tête de colonne | `Model_OR` — aucune marque | `Model_mRR` — le **`m`** |
| la ligne **Constant** | *Profil de référence* | *Moyenne de la population* |
| la ligne `Modèle :` du bas | « rapport de cotes (par rapport à la modalité de référence) » | « …moyenne sur l'échantillon » |

La ligne Constant est la plus rapide des trois, et elle n'est pas décorative : un coefficient se mesure *depuis* un point de départ, et le tableau montre donc ce point — une modalité de chaque prédicteur. Un effet moyenné, lui, est moyenné sur tout le monde : il n'y a pas de point de départ à montrer, et la ligne donne à la place le chiffre de l'échantillon entier.

## Un modèle, quatre lectures

**Le rapport de cotes** — le réglage par défaut, puisqu'un modèle logistique travaille en cotes. Comparable à la littérature publiée, difficile à dire à voix haute.

```{r}
tab_reg(arrests, "released", c("colour", "sex", "employed", "citizen", "checks"), stats=NULL)
```

> **Lecture** : toutes les autres variables choisies étant égales, les personnes noires interpellées ont eu **1,48 fois moins de chances** d'être relâchées *plutôt que de ne pas l'être* — autrement dit, leur **cote** d'être relâchées est 1,48 fois plus faible.

C'est ici que la règle de la section 2 se paie comptant : la clause finale, ou le mot *cote*, et de préférence l'un des deux seulement. Sans eux, la phrase annonce un risque relatif de 1,48 — soit, on va le voir, près de cinq fois l'écart réel.

**Le risque relatif** — `measure = "ratio"`. Ce n'est pas la mesure propre du modèle : elle est donc calculée puis moyennée, et l'en-tête le dit, `Model_mRR`. Cette fois, il s'agit bien de « combien de fois plus souvent ».

```{r}
tab_reg(arrests, "released", c("colour", "sex", "employed", "citizen", "checks"),
        measure = "ratio", stats=NULL)
```

> **Lecture** : entre personnes de même sexe, de même situation d'emploi, de même nationalité et de mêmes antécédents, les personnes noires ont été relâchées **1,07 fois moins souvent** que les personnes blanches.

**La différence en points de pourcentage** — `measure = "difference"`. La plus utile de toutes, le plus souvent, parce que le point est l'unité dans laquelle les gens pensent déjà.

```{r}
tab_reg(arrests, "released", c("colour", "sex", "employed", "citizen", "checks"),
        measure = "difference", stats=NULL)
```

> **Lecture** : entre personnes de même sexe, de même situation d'emploi, de même nationalité et de mêmes antécédents, les personnes noires ont été relâchées **5,2 points de pourcentage moins souvent** que les personnes blanches.

**Les proportions ajustées elles-mêmes**, l'autre bout de l'aller-retour — déjà données entre parenthèses dans tous les `display` par défaut. On peut ne garder qu'elles avec `display = "base"`, colorées ici par les différences moyennées (en points de pourcentage).

```{r}
tab_reg(arrests, "released", c("colour", "sex", "employed", "citizen", "checks"),
        measure = "difference", display = "base", stats=NULL)
```

> **Lecture** : la distribution réelle du sexe, de l'emploi, de la nationalité et des antécédents restant ce qu'elle est, si tout le monde dans le fichier avait été blanc, on estime que **84 %** auraient été relâchés ; si tout le monde avait été noir, **79 %** seulement.

Il faut s'arrêter sur cette dernière phrase, parce qu'elle dit ce qu'*est* une proportion ajustée. Ce n'est pas le pourcentage d'une personne moyenne. C'est l'échantillon entier, compté deux fois : une fois comme si tout le monde était dans un groupe, une fois comme si tout le monde était dans l'autre, tout le reste étant laissé tel qu'il est réellement. C'est pour cela qu'elle se compare aux 86 % et 74 % observés sur la même ligne : **les mêmes personnes, une autre manière de les compter**.

**Deux choses à savoir sur ce dernier tableau.** La ligne `checks` affiche toujours une différence, parce qu'une variable numérique n'a pas de modalités : il n'y a donc pas de proportion à prédire. Et la colonne reste intitulée `Model_mRD` alors même qu'elle imprime des pourcentages — `display` change ce qu'une case *montre*, jamais ce que la colonne *est*. C'est aussi pourquoi il est généralement plus simple de s'en tenir au `display` par défaut : la mesure en couleur, et les proportions ajustées entre parenthèses.

## Laquelle rapporter

| ce qu'on veut faire | demander | ce qu'on peut alors écrire |
|:---|:---|:---|
| comparer aux modèles publiés | le réglage par défaut | « rapport de cotes de 1,48 » |
| dire « x fois plus souvent » | `measure = "ratio"` | « 1,07 fois moins souvent » |
| dire « combien de points » | `measure = "difference"` | « 5,2 points de moins » |
| montrer les pourcentages | `display = "base"` | « 84 % contre 79 % » |

Si l'on ne rapporte qu'un seul nombre, que ce soient les **points de pourcentage** : c'est celui que le lecteur peut vérifier contre les pourcentages observés, assis dans le même tableau. Si l'on en rapporte deux, ajouter le rapport de cotes pour les spécialistes.

## L'idéal-type, ou : pour qui ce nombre est-il vrai ?

`measure` dit *quel* écart ; `effect` dit **de qui**. On le règle rarement, parce que la règle ci-dessus choisit déjà bien — le coefficient propre du modèle quand on demande sa mesure à lui, un effet moyenné quand on en demande une autre. Ce à quoi il sert, c'est la troisième possibilité.

| `effect` | le nombre décrit&hellip; |
|:---|:---|
| `"conditional"` | n'importe qui : le modèle suppose qu'une seule réponse vaut pour tous |
| `"marginal"` | les gens réellement enquêtés, moyennés |
| `"at_reference"` | un profil **idéal-typique**, construit exprès |

**C'est la troisième ligne qu'il faut aller chercher, et « profil de référence » lui rend mal justice.** Ce profil n'est ni une moyenne ni un accident : c'est une **figure qu'on construit**, une modalité de chaque prédicteur, choisie parce qu'elle mérite qu'on y pense. C'est l'**idéal-type** de Max Weber — une simplification assumée, faite pour penser avec plutôt que pour décrire qui que ce soit en particulier. C'est `ref` qui le construit : *le jeune cadre* et *l'ouvrière âgée* sont l'un et l'autre à un argument de distance, et le modèle dira ce qu'il attend de chacun.

L'avertissement de la section 2 s'applique néanmoins de plein droit : un idéal-type se construit, il ne se trouve pas. Que la combinaison ne corresponde qu'à un petit nombre de personnes réelles n'est donc pas un défaut en soi — mais il faut alors que sa signification sociologique, elle, ait été pensée.

## Le bouton d'expert : `link`, et les deux risques relatifs

Tout ce qui précède changeait ce qui était **rapporté**, jamais ce qui était **ajusté**. Un seul argument change le modèle lui-même, et c'est celui auquel la plupart des utilisateurs ne toucheront sans doute jamais : `link` dit dans quelle sorte d'écart le modèle *travaille*.

Il ne compte qu'une seule fois, et cela vaut d'être vu, parce que les deux écritures portent le même nom de risque relatif :

```{r}
tab_reg(arrests, "released", c("colour", "sex", "employed", "citizen", "checks"),
        link = "ratio", stats=NULL)
```

`Model_RR` — sans marque, donc un coefficient. C'est le modèle de **Poisson modifiée** qu'utilisent les épidémiologistes, et qui travaille directement en risques relatifs. Le comparer au `Model_mRR` plus haut : les deux tombent presque d'accord ici (`÷1.08` contre `÷1.07` sur la ligne `colour`). Ce qui diffère, c'est ce que chacun affirme — et quel modèle a réellement tourné :

```{r}
reg_formulas(tab_reg(arrests, "released", c("colour", "checks"), measure = "ratio", empirical = FALSE))
reg_formulas(tab_reg(arrests, "released", c("colour", "checks"), link    = "ratio", empirical = FALSE))
```

**Lequel utiliser.** Préférer **`measure = "ratio"`**, la voie moyennée, dans presque tous les cas : le modèle logistique converge toujours, ne peut jamais prédire une probabilité supérieure à 100 %, et le nombre qu'il donne décrit les gens qu'on a enquêtés. Aller chercher **`link = "ratio"`** quand on a besoin du risque relatif *conditionnel* — celui qui suppose que le même rapport vaut pour tout le monde : c'est ce qu'attendra un lecteur venu de l'épidémiologie, et c'est ce qu'il faut pour s'aligner sur une estimation de Poisson modifiée publiée. La grille complète de ce que chaque famille peut ajuster et rapporter est dans `vignette("tabxplor-reg")`.

# 5. Ce que le modèle ne tranche pas

Tout ce qui précède était de la mécanique. Cette section-ci est celle qui décide si l'analyse vaut quelque chose, et rien de ce qu'elle contient n'est un calcul.

## « Toutes choses égales par ailleurs » — mais lesquelles ?

Le nombre ajusté dépend entièrement des variables qu'on a listées. Pas un peu : beaucoup.

```{r}
tab_reg(arrests, "released",
        list("sans les ant\u00e9c\u00e9dents" = c("colour", "employed", "citizen"),
             "avec les ant\u00e9c\u00e9dents" = c("colour", "employed", "citizen", "checks") ),
        measure = "difference", display="est")
```

Le même écart de race vaut **&minus;5,2 points** dans une colonne et **&minus;7,9** dans l'autre. Les deux sont « toutes choses égales par ailleurs ». Ils diffèrent de moitié, et la seule différence est une variable.

Qui écrit « toutes choses égales par ailleurs » avance donc quelque chose sur une liste qu'il a lui-même dressée. Le modèle n'a aucun avis sur ce qui manque à cette liste, et aucun moyen de prévenir. D'où la question qui décide de tout.

## Ajuster sur ce qu'on cherche à mesurer

`checks` doit-il seulement figurer dans le modèle ?

L'argument pour est évident : une personne au long passé judiciaire n'est pas traitée comme les autres, et il serait naïf de comparer un primo-délinquant à un récidiviste. L'argument contre demande un tableau de plus. `checks` compte des fichiers de police — arrestations antérieures, condamnations, mise à l'épreuve. Posons donc la question que le modèle ne peut pas se poser à lui-même : **les antécédents sont-ils eux-mêmes structurés par la race ?**

```{r}
tab(arrests, colour, checks, pct = "row", color = "difference", ref = 1)
```

```{r}
tab_reg(arrests, "checks", c("colour", "sex", "employed", "citizen"),
        family = "binomial", trials = 6)
```

Les personnes noires interpellées figurent en moyenne dans **2,1 fichiers contre 1,5**, et le motif survit à l'ajustement sur le sexe, l'emploi et la nationalité (cote `1.52` par fichier, toujours très significative). Les antécédents ne sont pas une donnée de fond neutre : ce sont les traces de rencontres antérieures avec la police même dont on étudie le comportement.

Si certaines de ces rencontres ont eu lieu pour les raisons mêmes qu'on examine aujourd'hui, alors « contrôler par les antécédents » retire une partie du phénomène qu'on cherche à mesurer. Les cinq points qui survivent dans le modèle ajusté ne sont plus alors « l'effet de race purgé de toute confusion », mais **l'effet de race lors de cette interpellation-ci, en plus de tout ce que la police avait déjà consigné sur cette personne** — affirmation plus étroite, plus défendable, et surtout différente.

Cela porte un nom : le **surajustement**, ou le fait de conditionner sur une variable intermédiaire. Cinelli, Forney et Pearl en donnent la règle en une ligne : bloquer les chemins fallacieux entre les variables, et ne pas toucher aux chemins causals. **Une variable qui se tient *entre* ce qu'on étudie et ce qu'on explique est sur un chemin causal ; l'ajuster bloque l'effet qu'on cherchait.**

**Rien, dans la sortie, ne dit dans lequel des deux cas on se trouve.** Le tableau est identique dans un cas comme dans l'autre. C'est une question de sociologie et non de statistique — et c'est bien pourquoi cet article a commencé par dire qu'aucun ajustement ne transforme une enquête en expérience contrôlée.

**Le même problème, dans une autre discipline.** Voici des salaires universitaires, tirés d'un fichier que l'établissement avait constitué précisément pour surveiller un écart de rémunération. En France, la formule qui recouvre exactement le même piège est celle qu'on entend chaque année dans la presse : « **à poste équivalent** ».

```{r}
tab_reg(salaries, "salary",
        list("le sexe seul" = "sex",
             "+ discipline, anciennet\u00e9" = c("sex", "discipline", "yrs.service"),
             "+ grade" = c("sex", "discipline", "yrs.service", "rank")),
        family = "gaussian", empirical = FALSE, display="{est:0}")
```

L'écart brut est de **14 088 $** en faveur des hommes. Ajouter la discipline et l'ancienneté le ramène à **8 423 $** ; ajouter le grade universitaire le ramène à **4 771 $**, et les étoiles disparaissent. Une lecture pressée dirait : « les deux tiers de l'écart salarial sont expliqués, et le reste n'est pas significatif ». Les deux moitiés de cette phrase sont des pièges.

**Sur la colonne du grade**, poser la même question que tout à l'heure :

```{r}
tab(salaries, sex, is_prof, pct = "row", color = "difference", ref = 1, color_signif = "grey_non_signif")
```

**46 % des femmes sont professeures des universités, contre 69 % des hommes.** Si la promotion est elle-même inégale, alors contrôler par le grade revient à comparer les femmes aux hommes promus au même rythme — et donc à ajuster précisément sur le mécanisme par lequel un écart salarial s'installe. Les 4 771 $ sont l'écart *à grade égal* : une quantité réelle, une question plus étroite, et non « l'écart salarial corrigé ».

**Sur les étoiles disparues**, se souvenir de la section 2. Il y a ici 397 personnes, dont 39 femmes. « Non significatif » veut dire que cet échantillon ne parvient plus à distinguer un écart de 4 771 $ de zéro — non que l'écart soit nul. Imprimer l'intervalle, et voir :

```{r}
tab_reg(salaries, "salary", c("sex", "discipline", "yrs.service", "rank"),
        family = "gaussian", display = "est_ci", empirical = FALSE)
```

L'écart est compatible avec tout, depuis **2 853 $ en faveur des femmes jusqu'à 12 396 $ en faveur des hommes**. Ce n'est pas « aucune différence » : c'est un échantillon trop petit pour trancher. Avec dix fois plus de personnes et la même estimation, ces mêmes 4 771 $ ressortiraient hautement significatifs. Sur 39 femmes, **l'absence de preuve n'est pas la preuve de l'absence** — et c'est exactement pour cela que `display = "est_ci"` mérite d'être appelé chaque fois qu'une étoile importante vient à manquer.

**Et il y a un renversement caché dans ce tableau**, qui mérite un coup d'œil : `yrs.service` passe de **+10 823 $** brut à **&minus;1 155 $** ajusté. L'ancienneté prédit fortement le salaire — jusqu'à ce qu'on maintienne le grade constant, moment où les années supplémentaires ne valent plus rien du tout. L'ancienneté paie par la promotion, et pas autrement.

## Quand l'ajustement retourne la réponse

Le tableau le plus célèbre de la discipline. Admissions en master à Berkeley, automne 1973, les six plus gros départements :

```{r}
tab(ucb, Gender, Admit, pct = "row", color = "difference", color_signif = "grey_non_signif")
```

**45 % des hommes ont été admis contre 30 % des femmes** — quatorze points d'écart, sur 4 526 candidatures. Maintenant, maintenons constants les départements de l'université :

```{r}
tab_reg(ucb, "Admit", c("Gender", "Dept"), measure = "difference")
```

**&minus;14,2 points deviennent +1,9**, et ce n'est plus significatif. Non pas réduit : **retourné**. Et le mécanisme est entièrement visible dans un tableau croisé, ce qui est bien tout l'intérêt :

```{r}
tab(ucb, Gender, Dept, pct = "row", color = "difference", ref = 1)
```

Lire les deux lignes en regard des taux d'admission des départements, dans le tableau précédent (A 64 %, B 63 %, C 35 %, D 34 %, E 25 %, F 6 %). **31 % des hommes ont candidaté au département A, le plus facile, contre 6 % des femmes ; 21 % des femmes ont candidaté en E et 19 % en F, les deux plus difficiles, contre 7 % et 14 % des hommes.** Les femmes ont candidaté dans des départements qui admettaient moins de monde. À l'intérieur des départements, les différences sont petites et vont dans les deux sens.

C'est un **effet de structure**, et c'en est même l'illustration canonique — Bickel, Hammel et O'Connell l'ont publiée dans *Science* en 1975. L'INSEE l'explique avec un exemple que tout le monde comprend : le salaire moyen peut monter alors qu'aucun salaire ne bouge dans aucune profession, simplement parce que les professions bien payées gagnent des effectifs. On parle aussi, pour ce retournement, de **paradoxe de Simpson**.

**Résister à la morale bien rangée.** « Le biais n'était qu'une illusion » n'est *pas* ce que montre ce tableau, et la littérature récente est ferme là-dessus. Conditionner sur le département estime l'écart *à l'intérieur* des départements, ce qui laisse entièrement intacte la question de savoir pourquoi les femmes ont candidaté là où elles ont candidaté, et pourquoi les départements où elles candidataient étaient ceux qui pouvaient en admettre le moins. L'ajustement a répondu à une question plus étroite, et il y a bien répondu. Que ce soit la question intéressante n'est pas une affaire de statistique.

## Quand le déplacement est de l'arithmétique, pas de la sociologie

Reste le piège qui est de pure mathématique — et la raison pour laquelle cet article n'arrête pas d'insister sur les pourcentages.

L'enquête *Histoire de vie* de l'INSEE demandait si l'on va au cinéma. Croisons cela avec la catégorie sociale :

```{r}
tab_reg(hdv, "cinema", c("qualif", "age"))
```

**65 % des cadres vont au cinéma, contre 22 % des ouvrier·es spécialisé·es** : un écart de classe considérable, et parfaitement bourdieusien. Or le rapport de cotes *grandit* quand on ajuste sur l'âge, passant de `1/6.63` à `1/10.75`. Lu naïvement, cela dit que l'âge masquait une partie de l'écart de classe — ce qui serait un résultat intéressant.

Ce n'en est pas un. Regardons les âges moyens :

```{r}
tab(hdv, qualif, c(cinema, age), pct = "row", na = "drop", color = "difference", ref = 1)
```

Les catégories ont **toutes le même âge** — entre 46 et 50 ans. Il n'y a à peu près rien que l'âge puisse confondre. D'où vient alors l'écart supplémentaire ?

Du rapport de cotes lui-même. **Un rapport de cotes bouge dès qu'on ajoute au modèle n'importe quel prédicteur fort de la variable à expliquer, même sans le moindre rapport avec la variable qui nous intéresse.** Cette propriété porte un nom, la non-collapsibilité, et elle relève de l'arithmétique, non de la sociologie. L'avertissement de Carina Mood aux sociologues est exactement celui-là : pour cette raison, on ne peut pas comparer des rapports de cotes entre modèles ayant des prédicteurs différents — ce qui est précisément ce à quoi une colonne brute et une colonne ajustée, côte à côte, invitent.

La vérification consiste à poser la même question avec une mesure de l'écart qui n'a pas ce défaut :

```{r}
tab_reg(hdv, "cinema", c("qualif", "age"), measure = "difference")
```

| ouvrier·es spécialisé·es vs cadres | brut | ajusté | déplacement |
|:---|---:|---:|---:|
| rapport de cotes | `1/6.63` | `1/10.75` | **&times;1,6** |
| risque relatif | `÷2.9` | `÷3.1` | &times;1,07 |
| différence en points | `-43.2` | `-45.2` | 2 points |

Sur les deux mesures qui se tiennent bien, l'écart de classe **ne bouge presque pas** — le résultat honnête, et nettement plus terne : l'âge n'explique à peu près rien de l'écart culturel entre catégories. Tout le spectacle de la première ligne était le rapport de cotes en train de se remettre à l'échelle.

**C'est pourquoi tabxplor colore le déplacement sur une colonne de rapports de cotes, mais refuse de le tester.** ⚠ Et il faut le savoir, car le tableau ne le dit pas : sa légende ne porte aucune mention de ce refus. Si lire l'ajustement est le but du tableau — et dans cet article c'est toujours le cas — travailler avec une mesure de l'écart dont le déplacement veut dire ce qu'on croit : `measure = "difference"` pour des points, `measure = "ratio"` pour des risques relatifs. Le rapport de cotes sert à publier à côté d'une littérature qui l'emploie.

## Toutes les lignes ne se lisent pas de la même façon

Une dernière habitude. Un tableau de régression tend un coefficient pour chaque prédicteur, tous présentés de la même manière, ce qui invite discrètement à les lire tous pareil. Il ne faut pas.

Cette liste de contrôles a été dressée pour répondre à une question portant sur **une** variable. Les autres lignes sont ajustées sur un ensemble de variables assemblé pour ce prédicteur-là, non pour les leurs : il manque certains de leurs facteurs de confusion, et certaines des variables sur lesquelles elles sont ajustées sont leurs propres variables intermédiaires. Dans le modèle sur le fait d'être relâché, la ligne `citizen` est ajustée sur les antécédents — qui, pour la nationalité, sont sans doute une conséquence plutôt qu'un facteur de confusion.

Les épidémiologistes appellent cela le **piège du « tableau 2 »** (*Table 2 fallacy*), du nom du tableau d'un article où tous les coefficients sont imprimés ensemble ; l'article de Westreich et Greenland (2013) en est la référence. Le remède n'est pas statistique, il est éditorial : **rapporter la ligne pour laquelle le modèle a été conçu, et traiter les autres pour ce qu'elles sont — des ajustements, non des résultats.** Si une seconde variable intéresse vraiment, elle mérite son propre modèle, avec sa propre liste.

## Trois contresens

**« Le nombre ajusté est le vrai. »** Il n'est pas plus vrai. Il répond à une autre question. Le brut dit *de combien ces groupes diffèrent*, l'ajusté dit *de combien ils diffèrent entre gens semblables sur ma liste*. Les deux sont des faits du monde réel, et l'objet intéressant est la distance entre eux. C'est bien pourquoi les deux colonnes sont imprimées côte à côte.

**« Non significatif veut dire aucun effet. »** Cela veut dire que cet échantillon-ci ne parvient pas à le distinguer de zéro. Sur les 39 femmes de l'exemple universitaire, c'est un énoncé sur l'échantillon. Regarder l'intervalle de confiance — `display = "est_ci"` l'imprime — avant de conclure quoi que ce soit d'une absence.

**« Chaque case colorée est un résultat. »** Chaque case est testée pour elle-même, sans correction du nombre de tests présents sur la page. Dans un tableau qui porte une douzaine de comparaisons, une ou deux paraîtront notables par hasard : un seuil de confiance de 95 % se trompe une fois sur vingt. Lire la **configuration d'ensemble** — tout un bloc de lignes qui va dans le même sens — et citer le test par variable du bas de tableau plutôt qu'une case isolée.

# Pour aller plus loin

- `vignette("tabxplor-reg")` — la référence : chaque famille, la grille complète de ce que construit chaque combinaison famille × lien × mesure × effet, données pondérées et plans de sondage, interactions, vérifications du modèle, forest plots. *(Version française : [Tableaux de régression avec tab_reg()](tabxplor-reg-fr.html).)*
- `vignette("tabxplor")` — tableaux croisés, couleurs, et les intervalles de confiance utilisés ci-dessus. *(Version française : [Introduction à tabxplor](tabxplor-fr.html).)*
- `reg_measures(data, outcome)` liste ce qu'on peut demander à une variable à expliquer donnée ; `reg_formulas(model)` montre les formules réellement ajustées ; `tab_columns(model)` dit ce que chaque colonne estime et comment son intervalle a été construit.
- `?tab_reg` documente chaque argument, groupé par usage.

## Bibliographie

**La tradition française du tableau croisé**, dont cet article est un prolongement :

- Philippe **Cibois**, *Les méthodes d'analyse d'enquêtes*, ENS Éditions, 2014, librement consultable en ligne — son chapitre V est consacré aux techniques « toutes choses égales par ailleurs » (*les enseigner après le tableau croisé, et non à sa place ; l'image du turf pour expliquer la cote ; l'effet propre*).
- Jérôme **Deauvieau**, « Comment traduire sous forme de probabilités les résultats d'une modélisation logit ? », *Bulletin de méthodologie sociologique*, 2010 (*retraduire un modèle dans « le langage du tableau croisé » — la thèse même de cet article*).
- Marion **Selz** et Florence **Maillochon**, *Le raisonnement statistique en sociologie*, PUF, 2009 (*sans une seule formule : seul un bon chercheur qualitatif peut être un bon quantitativiste — ce que cet article présuppose*).
- **INSEE**, définition de l'*effet de structure* (*le salaire moyen qui monte sans qu'aucun salaire ne bouge*).

**Ce qu'une régression peut et ne peut pas soutenir :**

- Richard **Berk**, *Regression Analysis: A Constructive Critique*, 2004 (*une régression produit des moyennes et des variances conditionnelles, et rien de plus ; tout l'intérêt est de les comparer*).
- Andrew **Gelman** et al., *Regression and Other Stories*, 2020 (*une régression porte sur des comparaisons, non sur des interventions*).
- **Angrist** et **Pischke**, *Mastering 'Metrics*, 2015 (*l'égalité n'est produite que pour les variables introduites comme contrôles ; et un coefficient est une moyenne pondérée des comparaisons case par case qu'affiche un tableau croisé*).
- Kenneth **Rothman** (*l'analyse stratifiée avant la régression, pour « reprendre contact avec les données »*).
- **Hanmer** et **Kalkan**, 2013 (*moyenner sur les individus réels plutôt que sur un profil moyen*).

**Les rapports de cotes et leur lecture :**

- Carina **Mood**, « Logistic Regression: Why We Cannot Do What We Think We Can Do, and What We Can Do About It », *European Sociological Review*, 2010 (*la non-collapsibilité : pourquoi on ne peut pas comparer des rapports de cotes entre modèles aux prédicteurs différents*).
- **Norton** et **Dowd**, *Health Services Research*, 2018 (*les effets moyennés sont généralement préférables pour communiquer un résultat*).

**Quels contrôles aident, lesquels nuisent :**

- **Westreich** et **Greenland**, 2013 (*le piège du « tableau 2 » : ne pas lire toutes les lignes de la même façon*).
- **Cinelli**, **Forney** et **Pearl**, « A Crash Course in Good and Bad Controls », 2024 (*bloquer les chemins fallacieux, ne pas toucher aux chemins causals*).
- **Elwert** et **Winship**, 2014 (*le biais de sélection : conditionner sur un facteur de collision*).
- **Maldonado** et **Greenland**, 1993 (*l'origine du seuil de 10 % — et pourquoi ce n'est pas une règle de sélection des variables*).
- **Bickel**, **Hammel** et **O'Connell**, *Science*, 1975 (*les admissions de Berkeley, illustration canonique de l'effet de structure*).

**Et la norme de publication :**

- **von Elm** et al., **STROBE**, 2007, item 16(a) (*donner les estimations non ajustées* et *les estimations ajustées, pour que le lecteur puisse comparer*).
