---
title: "Interpréter un modèle de régression sans perdre de vue les pourcentages"
description: >
  Une analyse menée du premier tableau croisé à une phrase finie — ce qu'un modèle ajoute, ce qu'il retire, et comment le dire sans lâcher les pourcentages.
output: rmarkdown::html_vignette
---

```{r, include = FALSE}
# Messages and warnings are off for every chunk: the teaching notes tabxplor prints (an
# auto-detected family, an over-dispersion caveat) are explained in the prose where they
# matter, and repeated under every table they only clutter it. Re-enable one with
# `message = TRUE` on the chunk that needs it.
knitr::opts_chunk$set(collapse = TRUE, comment = "#>",
                      message = FALSE, warning = FALSE)

# Fixer la langue des DEUX manieres, comme les autres documents traduits : options(tabxplor.lang)
# pilote la legende des couleurs, la note de bas de tableau et le titre de regression, tandis que
# les libelles du bilan du modele passent par gettext, que seul LANGUAGE atteint. Par defaut la
# langue vaut "auto" = la locale ambiante : la sortie ne doit pas dependre de la machine.
options(tabxplor.lang = "fr")
# Le tableau des formes qu'un prédicteur continu dessine sous le pied de tableau n'est pas le
# sujet de cet article.
options(tabxplor.shape_table = "no")
Sys.setenv(LANGUAGE = "fr")   # les libelles du bilan du modele passent par gettext, pas par l'option

```

```{r setup, message=FALSE}
library(tabxplor)
library(dplyr)

# Les tableaux sont rendus comme les vrais tableaux html de tabxplor (le reglage recommande au quotidien)
options(tabxplor.print = "html")
```

```{r setup-hidden, include=FALSE, messages=FALSE}
# La feuille de style partagee est emise une fois par tab_css() ci-dessous ; les infobulles restent
# coupees pour alleger la page.

if (!interactive()) {
options(tabxplor.tab_kable_css = FALSE)
options(cli.num_colors = 256)
options(tabxplor.tab_kable_tooltips = FALSE)
options(tabxplor.shape_table = "no")
}

# set_color_palette(theme = "light")
```

```{r, echo = FALSE, results = "asis"}
# The website carries a light/dark switch and tab_css("auto") follows it; a shipped vignette
# is always read on a light page, so there it stays light.
cat(tab_css(theme = if (Sys.getenv("IN_PKGDOWN") == "true") "auto" else "light"))
```

```{r, echo = FALSE, include = FALSE}
# Colorer les sorties console (ANSI -> html, via fansi), mais rendre les resultats as-is (les
# tableaux html, marques par knitr d'un jeton ASIS) au hook par defaut de knitr, intacts.
# Escape the three HTML specials before fansi turns the ANSI codes into markup.
esc_html <- function(x) gsub(">", "&gt;", gsub("<", "&lt;", gsub("&", "&amp;", x, fixed = TRUE),
                                               fixed = TRUE), fixed = TRUE)
default_output_hook <- knitr::knit_hooks$get("output")
knitr::knit_hooks$set(output = function(x, options) {
  if (grepl("KNITR_ASIS_OUTPUT_TOKEN", x, fixed = TRUE)) return(default_output_hook(x, options))
  paste0('<pre class="r-output"><code>',
         fansi::sgr_to_html(x = esc_html(x), warn = FALSE),
         '</code></pre>')
})
# A cli message or warning is its own kind of condition, so knitr routes each through its own hook,
# not `output`: without these two it would land in the collapsed source block, ANSI codes and all.
for (hook in c("message", "warning")) {
  knitr::knit_hooks$set(stats::setNames(list(function(x, options) {
    paste0('<pre class="r-output"><code>',
           fansi::sgr_to_html(x = esc_html(x), warn = FALSE),
           '</code></pre>')
  }), hook))
}
```

« Toutes choses égales par ailleurs. » Si la formule revient souvent, tous les étudiants ne savent pas dire *quelles* choses ont été maintenues égales, ni ce que cela a changé au résultat. Les méthodes de régression ne sont-elles pas, trop souvent, enseignées comme des machines à prédire ? : on y verse des variables, il en sort des nombres — coefficients, rapports de cotes — dont le rapport avec ce qu'on pouvait lire dans les données reste souvent mystérieux.

`tabxplor` prend le chemin inverse : son objectif est de construire un modèle de régression sur des données d'enquête (ou des bases de données administratives), et le lire **sans jamais perdre de vue les pourcentages dont on est parti**. Chaque modèle y est posé à côté du tableau croisé dont il sort, et ce qui compte est toujours la **comparaison entre les deux** : maintenir les autres variables constantes, concrètement, qu'est-ce que cela change ?

Il y a ici deux guides de la régression, et celui-ci est le plus lent. [Tableaux de régression](tabxplor-reg-fr.html) est la référence : chaque famille, chaque argument, la grille complète de ce que chaque modèle peut rapporter, la pondération, les graphiques — on y va pour chercher un point précis. Celui-ci suit une seule analyse, d'un premier tableau croisé jusqu'à une interprétation du modèle.

## Ce qu'un modèle fait, et ce qu'il ne fait pas

Un mot sur ce à quoi sert un modèle de régression, parce que cela change la lecture des chiffres qui suivent.

Nous ne **prédisons** rien : il ne s'agit à aucun moment de deviner le sort d'un individu. Nous ne **prouvons** aucune causalité non plus. Aucun calcul ne transforme une enquête ou un fichier administratif en expérimentation contrôlée, et cet article montre deux cas où « contrôler par » une variable rend la réponse plus fausse que de ne pas le faire.

Ce que nous faisons, c'est **démêler des corrélations cachées**. Les variables sociodémographiques vont les unes avec les autres : le revenu voyage avec le diplôme, qui voyage avec la profession, qui voyage avec l'âge. Quand on trouve que deux caractéristiques ou comportements sont corrélés, voyagent ensemble, la première question est de savoir s’ils sont *encore* corrélés parmi les gens qui se ressemblent sur le reste des variables. Une régression sur données d'enquête répond à cette question, et à celle-là seulement. Richard Berk en donne la version modeste : à partir d'un jeu de données, une analyse de régression ne produit rien de plus qu'une collection de moyennes et de variances conditionnelles ; tout l'intérêt est de les comparer.

Le plus parlant est donc d’effectuer un **aller-retour complet** : on part d'un pourcentage observé, on passe par un modèle, on redescend à un pourcentage.

## Le vocabulaire utilisé

Voici, d’abord, le vocabulaire à garder en tête et le sens précis que lui donne `tabxplor` :

| le mot | ce qu'il désigne ici | ce qu'on en fait |
|:---|:---|:---|
| **variable à expliquer**<br>`outcome =` | ce qu'on cherche à comprendre | on la compte, ou on en prend la moyenne : c'est le nombre qui est dans les cases |
| **prédicteur**<br>`predictors =` | ce sur quoi on compare les gens | on découpe la population d’après lui, et on compare les profils |
| **référence**<br>`ref =` | le groupe auquel tout le reste est comparé | on choisit une modalité de référence par prédicteur ; bien la choisir rend le tableau lisible |
| **écart**<br>`measure =` | la distance entre un groupe et sa référence | on choisit comment le mesurer : une différence, un rapport, ou un rapport de cotes |
| **effet**<br>*effect* | un écart attribué à un prédicteur | *brut* quand ce prédicteur est seul, *ajusté* quand les autres sont dans le modèle |
| **ajusté**<br>`Model_…` | mesuré entre des gens qui se ressemblent sur les autres prédicteurs | on le lit *contre* l’écart observé/brut donné par la colonne `Obs_…` |
| **« toutes choses égales par ailleurs »** | les autres variables choisies ont été maintenues constantes | jamais celles qu'on a oubliées, ou que l'enquête n'a pas mesurées |

Les mots en `code =` sont les noms anglais qu'il faut taper, dans la fonction `tab_reg()` ou avec les boutons de l’interface graphique jamovi, pour définir les paramètres du modèle.

Trois expressions couramment utilisées méritent un avertissement tout de suite.

« Toutes choses égales par ailleurs » s’écrit toujours entre guillemets. Tout n’est jamais égal : seulement les variables qu'on a choisies, de la manière dont l’enquête les a mesurées. Angrist et Pischke le formulent ainsi : une régression est une manière de rendre les autres choses égales, mais l'égalité n'est produite que pour les variables introduites comme contrôles. Un tableau ne peut pas dire ce qui lui manque. La vraie formule, celle qu'il faudrait écrire à chaque fois, est plus longue : **« toutes les autres variables explicatives choisies étant égales »**.

**« Contrôler par » est une promesse intenable.** Quand on a fait un modèle de régression, on n'a rien contrôlé du tout : rien, dans le monde social, n'a été maintenu en place par une méthode expérimentale maîtrisée. On a seulement **comparé des personnes qui se ressemblent**. Andrew Gelman insiste sur ce point : une régression porte sur des comparaisons, non sur la façon dont une variable réagit quand on la fait varier. C'est une manière ordonnée de calculer des comparaisons moyennes dans des données. Dès que « contrôler par X » se met à sonner comme une intervention sur le monde réel, penser à la traduction plus longue : « je compare deux personnes qui diffèrent sur ce point et se ressemblent sur tout le reste de ma liste de variables ».

Il existe également un piège proprement français : **« deux fois plus de chances que » ne dit pas toujours la même chose.** L’expression désigne parfois un risque relatif ou une chance relative (*relative risk* ou *relative chances* en anglais) : « deux fois moins de chances d'être relâché ». Mais parfois, elle porte sur les chances qu’un événement se produise plutôt qu’il ne se produise pas, sa cote (*odds*), et sert à comparer les cotes de plusieurs catégories (*odds ratio* en anglais) : « deux fois moins de chances d'avoir été relâché *plutôt que de ne pas l'avoir été* ». Plus de détails ci-dessous.

## Les données

Trois des jeux de données utilisés ici proviennent d’un autre package : `car_arrests` et `car_salaries` proviennent de **carData** (John Fox, Sanford Weisberg et Brad Price), `questionr_hdv` de **questionr** (Julien Barnier, François Briatte et Joseph Larmarange), qui diffuse l'enquête *Histoire de vie* de l'INSEE. Le quatrième est gracieusement livré avec le R de base. Merci à eux tous.

```{r}
ucb <- as.data.frame(UCBAdmissions) |>  # R de base, aucun package requis
  tidyr::uncount(Freq) |> tibble::as_tibble() |>
  dplyr::mutate(Admit  = factor(Admit,  levels = c("Admitted", "Rejected")),
         Gender = factor(Gender, levels = c("Male", "Female")))

# `is_prof` est livre en anglais : traduction française
car_salaries <- car_salaries |>
  dplyr::mutate(is_prof = forcats::fct_recode(
    is_prof, "Professeur\u00b7e des universit\u00e9s" = "Full professor", "Pas encore" = "Not yet"))
```

Un réflexe à prendre tout de suite : mettre en premier la catégorie qui nous intéresse. `tabxplor` modélise et affiche la première modalité d'un facteur. Ce n'est pas un choix cosmétique : sans cela, cet article parlerait des personnes qui n'ont *pas* été relâchées plutôt que des personnes relâchées.

L'exemple qui court dans tout l'article est `car_arrests` : 5 226 personnes interpellées à Toronto au Canada pour possession d'une petite quantité de cannabis, entre 1997 et 2002, à partir de données rassemblées pour une série du *Toronto Star*. La variable à expliquer est le fait d'avoir été **relâché avec une convocation plutôt que maintenu en garde à vue**. Le fichier enregistre la race assignée à la personne interpellée dans une colonne nommée `colour`, son emploi, sa nationalité, son sexe, son âge, et `checks` — le nombre de fichiers de police, sur six, où son nom figurait déjà, qui sera très important dans la suite de l'article.

# 1. Partir de ce qu'on voit

Avant tout modèle, le tableau croisé.

```{r}
tab(car_arrests, colour, released, pct = "row",
    color = "difference", color_signif = "grey_non_signif", ref = "first")
```

86 % des personnes blanches interpellées ont été relâchées, contre 74 % des personnes noires : douze points d'écart. **Voilà le résultat de base.** Tout ce qui suit cherche à le comprendre, non à le remplacer.

Les trois autres prédicteurs qui pourraient nous aider à expliquer les choix de gardes à vue, dans un seul tableau :

```{r}
tab(car_arrests, c(colour, sex, employed, citizen), released, pct = "row",
    color = "difference", color_signif = "grey_non_signif", ref = 1)
```

Avoir un emploi et avoir la nationalité canadienne vont l'un et l'autre avec le fait d'être relâché, et fortement. D'où la question évidente — celle, précisément, pour laquelle une régression existe : les personnes assignées comme noires interpellées ont moins souvent un emploi et moins souvent la nationalité ; l'écart de comportement des policiers n'est-il que ces deux écarts-là, déguisés ?

# 2. Transformer un pourcentage en comparaison

Un pourcentage tout seul ne dit pas grand-chose : 74 % est élevé ou faible selon ce à quoi on le rapporte. La méthode de la régression est bâtie sur des **comparaisons**. Le premier vrai pas consiste donc à transformer une paire de pourcentages en un seul nombre qui les compare : l'**écart** d'un groupe à sa référence.

Il y a trois façons de mesurer un même écart. Ce sont trois lectures des *deux mêmes chiffres*, et un simple tableau croisé suffit à les calculer :

```{r}
car_arrests |> 
  tab(colour, released, pct = "row", ref = "first", stars = TRUE,
      color = "difference", color_signif = "grey_non_signif") |> 
  mutate(difference = set_display(Yes, "difference"),
         ratio      = set_display(Yes, "ratio"),
         odds_ratio = set_display(Yes, "odds_ratio") )
```

Chacune des trois dernières colonnes correspond à une mesure de l’écart. À partir de 86 % et de 74 %, on obtient :

- une **différence** de &minus;12 points de pourcentage — on soustrait l'un de l'autre ;
- un **rapport** de &divide;1.16 — les personnes noires ont été relâchées 1,2 fois moins souvent que les personnes blanches (risque relatif) ;
- un **rapport de cotes** (*odds ratio*) de $1/2.11$ — les personnes noires ont 2,11 fois *moins* de chances (*odds*) que la population majoritaire d’avoir été relâchées plutôt que mises en garde à vue – soit 2,11 fois *plus* de chances d’avoir été mises en garde à vue plutôt que relâchées (un OR est strictement symétrique).

Dans `tab_reg()`, ce choix porte un nom — `measure =` — et il vaut la peine de le lire en entier : la **mesure de l'écart**. Ce n’est ni une « échelle » abstraite, ni une unité : la question posée est **quelle sorte d'écart on veut voir rapportée** — soustraire, diviser, ou diviser les cotes. C'est l’argument qu'on utilise le plus régulièrement (l'équivalent de `color =` dans `tab()`).

**La cote, c'est le mot des paris sportifs.** Le terme vient du turf : dire qu'un cheval est *coté à 3 contre 1*, c'est dire que sa probabilité de gagner est trois fois plus grande que sa probabilité de perdre. Une cote met en rapport une situation dissymétrique — au numérateur la réussite, au dénominateur l'échec. Ici : sur 100 personnes blanches interpellées, 86 sont relâchées et 14 ne le sont pas, soit une cote de **6,1 contre 1** ; chez les personnes noires, 74 contre 26, soit **2,8 contre 1**. Le rapport de ces deux quantités est le *rapport de cotes* : $2.8/6.1 = 0.46$. Comme il tombe du mauvais côté de 1, on en prend l'inverse, $1/0.46$ — et on inverse aussi la formulation : `1/2.11`, soit 2,11 fois *moins* de chances.

**Ce sont trois mesures du *même* écart**, et pourtant elles ne se lisent pas du tout de la même façon : le rapport de cotes fait sonner l'écart environ cinq fois plus fort que le rapport. Ce n'est pas une déformation, c'est que l'un divise des *cotes* et l'autre des pourcentages. Mais c'est le contresens le plus répandu des sciences sociales, et autant le rappeler : un rapport de cotes de 2 ne veut pas dire « deux fois plus souvent ».

En français, il existe deux manières de dire un rapport de cotes sans le confondre avec un risque relatif :

- **en rappelant l’évènement opposé** — « les personnes noires ont 2,11 fois plus de chances que les personnes blanches d'avoir été mises en garde à vue **plutôt que relâchées** ». C'est la fin de la phrase, et elle seule, qui sépare les deux quantités pour le lecteur averti, mais en gardant toutefois le lecteur profane dans la confusion.
- **par l’emploi du terme « cote »** — « leur cote d’être mis en garde à vue est 2,11 fois plus forte que les personnes blanches ». La probabilité d’avoir été mis en garde à vue des personnes noires a une cote deux fois plus élevée que celle du groupe ethnique majoritaire. Le mot *cote* porte la distinction à lui tout seul, le résultat est rigoureux, mais il n’est pas très parlant.

Un *odds ratio* est donc difficile à formuler et à visualiser : c’est une mesure abstraite, qui porte une double comparaison et donc une double référence.

Un risque relatif, lui, se dit sans précaution : « 1,16 fois moins souvent relâchées que les personnes blanches ». 

## Ce qui vaut au-delà de l'échantillon

Les étoiles et les cases grisées répondent à une autre question que les couleurs, et il vaut la peine de tenir les deux séparées.

Les données sont presque toujours un échantillon. Ici les 5 226 personnes arrêtées ne nous intéressent pas pour elles-mêmes : ce qui nous intéresse, c'est de savoir si ce qu'on observe chez elles est un trait de la population dont elles proviennent. Un intervalle de confiance au seuil de confiance de 95 % donne l'ensemble des valeurs qui, dans la population, ont 95 % de chances d’être compatibles avec les données observées.

Notons-le au passage : il s’agit ici d’un échantillon de données administratives et non d’un échantillon représentatif, si bien que les biais tenant à la façon dont les faits ont été enregistrés pèsent, en réalité, bien plus lourd que l'incertitude mathématisable due au hasard de la sélection de l’échantillon.

```{r}
tab(car_arrests, colour, released, pct = "row", ref = "first", ci = "ref",
    color = "difference", color_signif = "grey_non_signif")
```

Une case est **significative** quand l’intervalle de sa déviation par rapport à la référence exclut la valeur neutre, celle qui signifierait aucun écart du tout : 0 pour une différence, 1 pour un rapport ou un rapport de cotes. L’intervalle, les étoiles et le grisé sont cohérents parce qu’ils lisent tous le résultat du même calcul.

Mais pourvu que l’écart soit significatif, c’est la taille de l’effet, donnée par la couleur, qui est véritablement intéressante. Dans un dispositif expérimental réalisé sur 100 personnes par des médecins ou des psychologues, avec par exemple un groupe traité par médicament et un groupe témoin sous placebo, les étoiles et les tests *sont* le résultat : ils prouvent que le médicament a un effet. En sciences sociales, sur des données d’enquête avec 5 000 participants, presque tout écart réel sera significatif, y compris des écarts bien trop petits pour être intéressants. La significativité est une autorisation : elle dit seulement si l'on a le droit de généraliser l'observation au-delà de l'échantillon. Une fois cette autorisation obtenue, la vraie question est celle de la taille de l'effet, donnée par les couleurs, et de ce que lui fait l’ajustement du modèle.

En français, le piège est double : dans la langue courante, « significatif » veut dire *important* ; mais un effet statistiquement significatif peut être tout à fait minuscule et inintéressant.

`color_signif = "grey_non_signif"` est le réglage qui encode cela dans `tabxplor` : il colore les cases selon la taille de l'écart ; il grise à la fois celles qu'on n'a pas le droit de généraliser (avec un seuil de confiance de 95 %), et celles dont le résultat est trop minuscule pour être intéressant. `color_signif = "guaranteed_effect"`, utile sur de petits échantillons, permet de colorer tous les écarts significatifs. 


# 3. Maintenir les autres variables constantes

Passer du tableau croisé à la régression consiste ensuite, simplement, à **modéliser le type d’écart que nous avons choisi** « toutes les autres variables explicatives étant égales ». 

Chaque type de variable ou famille de modèle possède sa propre manière de base de modéliser cet écart. Mais comme nous le verrons, il est toujours possible de conserver le même modèle en affichant l’écart qui nous intéresse le plus, via le calcul des effets marginaux.

## Choisir un modèle : de quelle sorte de nombre s'agit-il ?

`tab_reg()` a besoin de savoir quelle sorte de quantité il modélise, parce que **chaque famille de modèle travaille prioritairement sur une certaine mesure de l’écart**.

| type                  | ce qu'est la variable à expliquer            | famille du modèle | mesure de l’écart « de base »                              |
|:----------------------|:---------------------------------------------|:------------------|:-----------------------------------------------------------|
| variable catégorielle | réponse Oui/Non                              | `binomial`        | rapport de cotes (*odds ratio*, OR)                       |
| —                     | choix parmi 3 modalités ou plus              | `multinomial`     | rapport de cotes – avec une colonne par catégorie          |
| —                     | choix parmi des catégories ordonnées         | `ordinal`         | rapport de cotes – un seul partagé par toutes les modalités|
| variable numérique    | quantité continue (argent, âge…)             | `gaussian`        | différence de moyennes                                     |
| —                     | décompte (heures de `x`, nombre de `x`)      | `poisson`         | rapport de taux d’incidence — « 1,4 fois plus de `x`/jour »|
| —                     | score comptant un nombre de réponses Oui/Non | `binomial`        | rapport de cotes                                           |


Pour une variable catégorielle, un `factor` au sens de R, le modèle exact dépend du nombre de catégories et de leur caractère ordonné ou non : binomial (2 catégories), multinomial (trois catégories ou plus) ou ordinal (trois catégories ordonnées ou plus). 

Il s’agit, dans tous les cas, d’une régression « logistique » : elle modélise des cotes et des rapports entre des cotes, $\log(\text{odds}) = \log\left(\frac{\%_{\text{garde a vue}}}{100 - \%_{\text{garde a vue}}}\right)$. Cette opération est aussi nommée un lien « logit », qui donne son nom à cette famille. Le modèle le plus courant pour les variables catégorielles, les plus courantes en sciences sociales, utilise donc naturellement l’écart le plus difficile à interpréter ! 

Pour une variable numérique, il y a nécessairement un choix à effectuer : modèle gaussien, poisson ou binomial ?

La bonne manière sociologique d'y penser n'est pas « quelle loi statistique ma variable suit-elle ? » (question de mathématiques), ni « quel test dois-je faire ? » (question statistique), mais : **« quelle sorte de quantité est-ce que je suis en train de compter ? »** Une mesure continue, un décompte, une proportion sont trois choses différentes, et chacune a sa manière préférentielle de dire que tel groupe est plus haut que tel autre.

Par exemple si, plutôt que `released`, nous voulions modéliser `checks` — dans combien des six fichiers de police le nom de la personne interpellée figurait déjà – quels modèles pourrions-nous choisir ? Cette variable est un décompte, mais c’est *aussi* un score sur six, et on pourrait éventuellement la modéliser comme une quantité continue. À partir de ce choix, une régression va le plus souvent modéliser l’écart entre catégories d’un prédicteur d’une manière spécifique :

- **comme décompte** — les autres variables choisies étant égales, les personnes racisées comme noires figurent dans **1,35 fois plus** de fichiers que les personnes du groupe ethnique majoritaire (rapport de taux d’incidence, IRR) ;
- **comme score sur six** — pour **un fichier donné**, leur chance (cote, *odds*) d'y figurer plutôt que de ne pas y figurer est **1,55 fois plus élevée** (*odds ratio*)
- **comme quantité continue** — elles figurent en moyenne dans **0,5 fichier de plus** que les personnes blanches (une différence de moyennes, donc une soustraction : 2 - 1,5) ;

Chaque possibilité correspond à un modèle :

```{r, eval = FALSE}
tab_reg(car_arrests, "checks", c("colour", "employed", "citizen"), family = "gaussian")
tab_reg(car_arrests, "checks", c("colour", "employed", "citizen"), family = "poisson" )
tab_reg(car_arrests, "checks", c("colour", "employed", "citizen"), family = "binomial", trials = 6)
```

En plaçant les trois côte-à-côte, nous pouvons constater qu’ils correspondent à trois manières de regarder la même chose :

```{r, message=FALSE}
car_arrests |>
  mutate(checks_gaussian = checks, checks_poisson = checks, checks_binomial = checks) |>
  tab_reg(c("checks_gaussian", "checks_poisson", "checks_binomial"), 
           family = c("gaussian", "poisson", "binomial"), trials = c(checks_binomial = 6), 
           predictors = c("colour", "employed", "citizen"), 
           stats = NULL, empirical = FALSE
          )
```

Mêmes données, mêmes prédicteurs, trois mesures de l’écart différentes, trois phrases d’interprétation spécifiques.

On pourrait discuter de celle qui « prédit » le mieux le modèle. Par exemple, la régression linéaire utilise une distribution gaussienne/normale qui correspond mal à l’importance de la catégorie « inscrit dans 0 fichier de police », 35 % de l’échantillon). On pourrait également discuter des hypothèses faites par chacune. Le modèle binomial fait comme si l’inscription dans chaque fichier de police avait un risque égal et indépendant de se produire.

Mais le principal élément à retenir c’est, ici, que chaque famille de modèle possède une quantité préférée, une manière habituelle de modéliser l’écart entre plusieurs catégories d’un prédicteur.

### Que peut-on demander à cette variable ?

Pour connaître les modèles les plus communs pour une variable donnée :

```{r}
reg_measures(car_arrests, "checks")
```

Chaque famille de modèle vient avec son lien (`link =`) par défaut, sa manière préférentielle de mesurer l’écart entre différents groupes. C’est son effet *conditionnel* : quand nous choisissons de le lire, nous interprétons directement les coefficients donnés par le modèle. 

Nous verrons qu’utiliser des effets marginaux, moyennés sur l’échantillon, permet toujours de laisser le modèle de base faire ce qu’il préfère, *pour interpréter l’écart que nous préférons, nous, pour tourner nos phrases* — d’une manière adaptée à notre objet de recherche. Cela permet notamment de passer des **odds ratios**, difficiles à interpréter, à des mesures de l’écart plus parlantes.

À noter qu’il existe beaucoup d’autres modèles possibles, qui requièrent de passer un lien différent (`link =`), c’est-à-dire de demander au même modèle de modéliser directement une autre mesure de l’écart (une différence ou un ratio par exemple). Ils ne sont utilisés que dans des situations bien particulières.

```{r, echo=TRUE, eval=FALSE}
reg_measures(car_arrests, "checks", link = "all")
```


## Le pont : la colonne « écart observé » *est* le tableau croisé

Voici maintenant le modèle de régression logistique de notre variable à expliquer `"released"`, avec ses personnes relâchées ou mises en garde à vue – binomiale car notre variable est binaire.

```{r}
model <- tab_reg(car_arrests, "released", c("colour", "sex", "employed", "citizen", "checks"))
model
```

Par défaut tabxplor ajoute à côté de chaque estimation de l’écart donnée par le modèle, dans une colonne **`Obs_OR`**, l’écart observé dans les données. À y regarder de plus près, elle calcule exactement les mêmes rapports de cotes (OR) que nous avions obtenus tout à l'heure sans faire le modèle :

```{r}
tab(car_arrests, c(colour, sex, employed, citizen), released, pct = "row", ref = "first",
    stars = TRUE, color = "odds_ratio", color_signif = "grey_non_signif", display = "OR")
```

Les mêmes nombres, les mêmes étoiles. La colonne observée n'est ni une approximation du tableau croisé ni un résumé : elle *est* le tableau croisé — le rapport de cotes calculé directement sur les pourcentages observés, imprimé à côté du modèle. Les traditionnelles étoiles ont été ajoutées pour dire en toutes lettres ce que les couleurs encodent déjà : une catégorie sans étoile n’est pas significativement différente de la modalité de référence, au seuil de confiance de 90 % que marque la plus petite étoile (le grisé, lui, se décide à 95 %).

C'est ce qui rend la comparaison possible et honnête, et cela vaut d'être énoncé comme une règle : **dans tabxplor, l'écart observé est toujours homogène avec l'effet modélisé, calculé sur les mêmes personnes, dans la même échelle, avec les mêmes intervalles de confiance.** (Ici rien ne manque dans les données, si bien que les deux populations coïncident d'elles-mêmes ; en général la colonne observée est calculée sur les observations complètes du modèle, de sorte qu'elles coïncident toujours.)

La principale différence est que **l’écart observé ne vaut que pour un seul prédicteur**, et se lit prédicteur par prédicteur, tandis que **l’écart modélisé concerne l’ensemble du tableau**, et se lit « tous les autres prédicteurs choisis étant fixés ».

La distance entre les deux colonnes mesure l'**ajustement** du modèle : les déviations, petites ou grandes, que le modèle apporte par rapport aux écarts déjà observés dans les données. On dit que le modèle **ajuste** les données empiriques : il les déplace, souvent par petites touches, parfois plus spectaculairement. C'est cette paire, et non les nombres pris un à un, qu’il faut apprendre à lire. Un tableau croisé donne toujours ses résultats **toutes choses *inégales* par ailleurs** : les deux variables croisées y sont prises dans un contexte dense, liées à toutes les autres, y compris à celles que l'enquête n'a pas mesurées. Un modèle donne les siens **toutes les autres variables explicatives choisies étant égales**. Les deux colonnes portent exactement cette différence-là, et rien de plus. Voir la section 6, ci-dessous, pour plus de détails sur l’ajustement.


## Lire une ligne de gauche à droite permet de suivre la logique de la modélisation

```{r, echo=FALSE}
model
```

Prenons les deux lignes `White` et `Black` du prédicteur `colour` de ce tableau. De gauche à droite, dans les cinq colonnes, on peut lire :

| on lit                                     | on obtient      | cela veut dire                                               |
|:-------------------------------------------|:----------------|:-------------------------------------------------------------|
| l'effectif `n`                             | 3 938 / 1 288   | combien de personnes il y a derrière chaque ligne            |
| colonne `Obs_OR`, nombre entre parenthèses | (86 %) / (74 %) | ce qu'on a réellement **compté** dans les données            |
| colonne `Obs_OR`, l'estimation             | `1/2.11***`     | la **comparaison observée** qu'on en a tirée                 |
| colonne`Model_OR`, l'estimation            | `1/1.48***`     | la même comparaison, **entre personnes semblables sur le reste**  |
| colonne`Model_OR`, entre parenthèses       | (84 %) / (79 %) | ce que deviendraient alors les pourcentages, selon le modèle |

Les deux **estimations** se touchent, au milieu, parce que c'est cette comparaison qui est la clé de voûte de l’interprétation. Les deux **pourcentages** sont aux deux bords — l'observé tout à gauche au point de départ, l'ajusté tout à droite à l’arrivée. (Avec une variable à expliquer numérique, ces deux-là seraient des moyennes.) Une ligne lue de gauche à droite mime ainsi l'opération de la modélisation elle-même : *voici ce que j'ai compté → voici l'écart que j'en tire → voici cet écart entre gens comparables sur les prédicteurs choisis → voici ce que deviennent les pourcentages*.

Et, enfin, la phrase d’interprétation :

> Parmi les personnes interpellées pour possession à Toronto, 86 % des personnes blanches ont été relâchées, contre 74 % des personnes noires — une cote environ 2,1 fois plus faible. Entre personnes de même sexe, de même situation d'emploi, de même nationalité et de mêmes antécédents, l'écart se resserre mais ne se referme pas : cote environ 1,5 fois plus faible, soit 84 % contre 79 % en proportions ajustées.

Notons ce que les proportions ajustées permettent de dire et que le rapport de cotes `OR` ne permet pas. `1/1.48` est un nombre abstrait ; *84 % contre 79 %* est un énoncé sur des personnes : ce que deviendraient les pourcentages si les gens se ressemblaient réellement sur tous les autres prédicteurs choisis.

Au passage, à quoi le bloc **« Bilan du modèle »** sous chaque tableau correspond-il ? Il s’agit, littéralement, de son bilan de santé : 
- Sur combien de personnes a-t-il été ajusté (`N`) ?
- Comment se tient-il ? 
  + `Dispersion` : est-ce qu’on peut faire confiance à ses étoiles de significativité ? (Est-ce que l’erreur-type du modèle est comparable à celle que donne une méthode robuste tenant compte de l’hétérogénéité des variances des différentes catégories ?) 
  + `Influence` : est-ce qu'un seul enquêté porte le résultat à lui tout seul ? 
  + `Colinéarité` : est-ce que deux prédicteurs mesurent en fait la même chose, ce qui fausse les résultats ? 
- Le modèle avec prédicteurs est-il significativement meilleur que le modèle nul, sans prédicteurs (`LR vs null`) ?
- De quelle part de la variabilité (variance) de la variable à expliquer le modèle rend-il compte (`R2 de McFadden`) ?

 Nous ne nous en servons jamais ici, parce que notre question est ce que l'ajustement *a fait*, non de savoir si le modèle est bon. Les deux sont importants, et [Tableaux de régression](tabxplor-reg-fr.html) explique la signification des différentes statistiques.

## Lire et interpréter l’effet d’un prédicteur numérique

`checks` — dans combien des six fichiers de police le nom de la personne figure déjà — est une variable numérique : il n'a donc pas de modalités à comparer. Deux choses changent.

```{r, include=FALSE}
options(tabxplor.shape_table = "all")
```

```{r}
tab_reg(car_arrests, "released", c("colour", "checks"), stats = NULL)
```

**D'abord, l'effet est par unité — et l'unité est un choix.** Un fichier de police de plus, sur six, est un grand pas ; une année d'âge de plus, un petit. tabxplor rapporte donc par défaut l'effet par deux écarts-types, et la ligne dit laquelle : `par 3.08 (2SD), à 1.64 (moyenne)` — de combien on avance, et depuis quel point. Dans une distribution normale ou gaussienne (« courbe en cloche »), 95 % des individus se situent à ±2 écarts-types au-dessus ou en dessous de la moyenne. Ici une personne à la fourchette haute (dans à peu près quatre bases de données policières) a 3,5 fois plus de risques qu’une personne à la moyenne (1.64) d’avoir été mise en garde à vue plutôt que d’avoir été relâchée. C'est à peu près l'écart que couvre un prédicteur binaire de type Oui/Non. Cependant, ici, la mesure est absurde car personne n’est fiché 1,64 fois ! on a tout intérêt à utiliser `0` comme référence (`ref =`) et à choisir "1 base de donnée" comme unité (`multiplier =`) : 

```{r}
tab_reg(car_arrests, "released", c("colour", "checks"), 
        ref = c(checks = 0), multiplier = c(checks = 1), 
        empirical = FALSE, stats = NULL)
```

La lecture se fait maintenant par fichier : chaque fichier supplémentaire divise par 1,50 la cote d'être relâché.

Il est recommandé de regarder la courbe affichée sous le tableau principal. C'est la courbe de la variable à expliquer par tranches du prédicteur numérique, sans aucun modèle mais dans l'échelle utilisée par le modèle (ici, des log-cotes). La colonne **`étendue observée`** donne les extrêmes présents dans les données : faire varier le nombre de bases de données policières donne des pourcentages de personnes relâchées qui s’étalent de 61 % à 91 % (échelle de la variable à expliquer), soit un *odds-ratio* de 6,7 entre le minimum et le maximum (échelle du modèle). La courbe est là pour vérifier ce qu’une régression présuppose toujours sans le dire : que l'effet est linéaire d'un bout à l'autre. Ici la courbe est proche d'une droite et l'hypothèse de linéarité est vérifiée.

Quand la courbe n’est pas une droite, le remède le plus facile est de cesser de traiter la variable comme un nombre et de la découper en catégories. C'est l’argument `shape =` qui le fait :

```{r}
tab_reg(car_arrests, "released", c("colour", "checks"), shape = c(checks = "quartiles"), stats = NULL)
```

Il est également possible d’appliquer une racine carrée ou un logarithme pour redresser une courbe qui se tasse progressivement, ou d’utiliser un modèle quadratique pour modéliser une courbe plus complexe (« colline », « cuvette », accélération, etc.).

```{r, include=FALSE}
options(tabxplor.shape_table = "no")
```

## Le profil de référence

Reste la première ligne du tableau à expliquer : la constante.

```{r}
tab_reg(car_arrests, "released", c("colour", "checks"),
        ref = c(checks = 0), multiplier = c(checks = 1), stats = NULL)
```

Une régression mesure tout écart *depuis* quelque part, et la ligne `Constant` nous dit depuis où : le **profil de référence**, c'est-à-dire la personne qui a la modalité de référence de chaque variable catégorielle et la valeur d'ancrage de chaque variable numérique, les unes et les autres réglées par `ref`. Ici, une personne blanche sans aucun antécédent : sa cote d'être relâchée est de `12.61` contre 1, soit 93 % de chances de l'être.

C'est l’argument `ref =` qui fixe le profil de référence. Pour une variable catégorielle, il nomme la modalité à laquelle les autres sont comparées (en gras dans le tableau) ; pour une variable numérique, il nomme la valeur depuis laquelle la variable est mesurée. L'ancrage par défaut est la **moyenne**, parce que zéro n'a souvent aucun sens — personne n'a zéro an — mais ici, pour compter le nombre de fichages policiers, zéro est à la fois sensé et intéressant. Changer l'ancrage change la ligne `Constant` et rien d'autre (la pente d’une droite reste la même où que l’on commence à la lire).

**Deux choses méritent d'être connues.** Quand tous les prédicteurs sont des variables catégorielles, le profil de référence est un **vrai groupe de personnes**, et la colonne `n` les compte. Il peut être minuscule : dans le modèle ci-dessous, la référence est une femme blanche, sans emploi et sans la nationalité canadienne, et le fichier en contient **7**. Le modèle fonctionne toujours, mais une référence qui repose sur si peu de monde ne décrit à peu près personne, et mieux vaut le savoir avant de la citer.

```{r}
tab_reg(car_arrests, "released", c("colour", "sex", "employed", "citizen"), empirical = FALSE, stats = NULL)
```

Et dès qu'une variable numérique figure parmi les prédicteurs, ce compte disparaît, comme dans le tableau juste au-dessus : le profil se tient à une valeur exacte d'une variable continue, et la plupart du temps personne ne se tient exactement là. C'est l'avertissement que la sociologie française connaît depuis longtemps sous une autre forme — l'homme moyen de Quetelet n'a jamais existé —, celui-là même que Hanmer et Kalkan adressent aux profils moyens en général, et c'est une raison de plus pour que l'aller-retour entre écarts observés et écarts modélisés décrit à la section 4 se termine par une moyenne sur des personnes réelles (à moins que fabriquer un individu typique ne relève d'une démarche idéal-typique assumée et construite).


# 4. Redescendre à une phrase que l'on peut dire à haute voix

Voici le problème que pose ce qui précède. Que veut dire, concrètement, un rapport de cotes de `1/1.48` ? Il faut essayer de le dire à voix haute, en une phrase, à quelqu'un qui n'est pas statisticien : on n'y arrive pas.

Un rapport de cotes produit mathématiquement un meilleur modèle, mais ajoute une couche d’abstraction qui peut en rendre difficile l’interprétation. Par rapport à un risque relatif (un simple ratio entre deux pourcentages), il exagère souvent.

**De combien, et quand ?** Le rapport de cotes ne dépend pas de la modalité qu'on nomme : `1/2.11` pour « être relâché » devient `2.11` pour « être en garde à vue » — le même nombre, retourné. Et il ne dépend pas davantage de l'endroit où l'on se trouve sur l'échelle des pourcentages. C'est là qu'est le vrai piège, un *odds ratio* de 2,11, c'est aussi bien :

| on passe de | à    | soit, en points | soit, en « fois plus souvent » | OR   |
|:------------|:-----|:----------------|:-------------------------------|------| 
| 5 %         | 10 % | +5 points       | ×2 — deux fois plus souvent    | 2,11 |
| 50 %        | 68 % | +18 points      | ×1,36                          | 2,11 |
| 74 %        | 86 % | +12 points      | ×1,16                          | 2,11 |
| 90 %        | 95 % | +5 points       | ×1,06 — presque rien           | 2,11 |

Un seul et même nombre pour quatre situations que personne ne décrirait de la même façon. La cote est en effet **symétrique autour de 50 %** : elle traite l’événement étudié et son issue opposée de la même façon, « 5 % contre 10 % » et « 90 % contre 95 % » exactement pareil, alors que la première paire est un doublement et la seconde une quasi-égalité.

<!-- La raison tient en une ligne. Le rapport de cotes est le **produit des deux risques relatifs**, celui de l'événement et celui de son contraire : les personnes blanches sont relâchées 1,16 fois plus souvent (86 % contre 74 %), et *ne pas* être relâché·e touche 26 % des personnes noires contre 14 % des blanches, soit 1,82 fois plus souvent — et 1,16 × 1,82 = 2,11. Nommer l'autre modalité ne fait qu'échanger les deux facteurs : le produit, lui, ne bouge pas. Voilà pourquoi changer la phrase ne change jamais le nombre. -->

D'où la règle de lecture : **un rapport de cotes ne veut rien dire tant qu'on ne sait pas de quel pourcentage il part.** Deux conséquences valent la peine d'être retenues :

- **En points de pourcentage** (différence), un même rapport de cotes vaut beaucoup au milieu de l'échelle et presque rien aux deux bords : 18 points à 50 %, 5 points à 5 %, 3 points à 95 %.
- **En « fois plus souvent »** (ratio), il est toujours plus éloigné de 1 que le risque relatif, et il ne s'en rapproche que si l'événement nommé est **rare**. Ici l'événement nommé est fréquent (83 % des personnes sont relâchées), et l'écart est maximal : 2,11 en *odds ratio* mais « 1,16 fois plus de risques d’avoir été mis en garde à vue ».

C'est très exactement pour cela que le tableau ajoute le pourcentage observé et le pourcentage ajusté : ce sont eux qui remettent le rapport de cotes à sa place sur l'échelle. Mais plutôt que de le compenser après coup, on peut aussi demander directement au modèle une autre mesure.

La dernière étape de l'aller-retour consiste alors à **redescendre** vers une quantité qu'on pourrait mettre dans une phrase : c'est le *même modèle*, ajusté une fois, mais lu de plusieurs façons.

## Un modèle, quatre lectures

`tab_reg()` pose quatre questions :

| argument    | question à laquelle il répond                        | en pratique                                                                         |
|:------------|:-----------------------------------------------------|:------------------------------------------------------------------------------------|
| `family =`  | que compte la variable à expliquer ?                 | automatique pour une variable catégorielle ; à définir pour une variable numérique (section 3) |
| `link =`    | avec quel type d’écart travaille le **modèle** ?     | généralement, ne pas y toucher                  |
| `measure =` | quelle mesure de l’écart veut-on voir **affichée/colorée** ?| **c'est le paramètre qu’on choisit**                                                      |
| `effect =`  | d'où ce chiffre est-il tiré ?                        | ne pas y toucher, sauf pour construire des idéaux-types avec `"at_reference"`       |

Voici la règle à appliquer pour utiliser `tab_reg()` :

> **Si l’écart demandé (`measure =`) est celui dans lequel le modèle travaille déjà, on lit le coefficient propre du modèle. Sinon, le modèle calcule l’écart demandé (`measure =`) à partir de ses prédictions, pour chaque personne de l'échantillon, et en fait la moyenne.**

Il suffit, alors, de passer `measure =` pour choisir celle qui nous convient.

**Le rapport de cotes**, difficile à dire à voix haute, est le réglage par défaut, puisqu'un modèle logistique travaille avec des *odds*.

```{r}
tab_reg(car_arrests, "released", c("colour", "sex", "employed", "citizen", "checks"), stats=NULL)
```

> Toutes les autres variables choisies étant égales, les personnes noires interpellées ont eu **1,48 fois plus de chances** de finir en garde à vue *plutôt que d’être relâchées* — autrement dit, leur **cote** d'être relâchées est 1,48 fois plus faible.

C'est ici que la règle de la section 2 se paie comptant : la clause finale, ou le mot *cote*. Sans eux, la phrase annonce un risque relatif de 1,48 qui est en contradiction totale avec les données.

**Le risque relatif marginal** — `measure = "ratio"`. Ce n'est pas la mesure propre du modèle : elle est donc calculée puis moyennée, et l'en-tête le dit, `Model_mRR`. Cette fois, il s'agit bien de « combien de fois plus souvent » :

```{r}
tab_reg(car_arrests, "released", c("colour", "sex", "employed", "citizen", "checks"),
        measure = "ratio", stats=NULL)
```

> Entre personnes de même sexe, de même situation d'emploi, de même nationalité et de mêmes antécédents, les personnes noires ont été relâchées **1,07 fois moins souvent** que les personnes blanches.

Si l’on compte non pas en chances d’avoir été relâché, mais l’inverse : les personnes racisées comme noires ont 1,34 fois plus de chances d’avoir été mises en garde à vue. Le ratio n’est pas symétrique, c’est son problème, et il est donc toujours plus parlant lorsqu’on prend la catégorie rare que lorsqu’on prend la catégorie fréquente.

```{r}
tab_reg(car_arrests, "released", c("colour", "sex", "employed", "citizen", "checks"),
        measure = "ratio", stats=NULL, outcome_level = "No")
```

**La différence marginale, en points de pourcentage** — `measure = "difference"`. La plus utile de toutes, le plus souvent, parce que le point est l'unité dans laquelle beaucoup de gens pensent déjà.

```{r}
tab_reg(car_arrests, "released", c("colour", "sex", "employed", "citizen", "checks"),
        measure = "difference", stats=NULL)
```

> Entre personnes de même sexe, de même situation d'emploi, de même nationalité et de mêmes antécédents, les personnes noires ont été relâchées **5,2 points de pourcentage moins souvent** que les personnes blanches.

La différence marginale (visible avec le préfixe "m" dans le tableau) est la plus aisée à calculer : on prend simplement la différence entre le pourcentage ajusté (entre parenthèses) de la catégorie étudiée (par exemple Homme) et le pourcentage ajusté de la catégorie de référence (par exemple Femme). 

**Un mot sur la lecture des pourcentages ajustés eux-mêmes**, qui constitue le bout du chemin de la modélisation.

> La distribution réelle du sexe, de l'emploi, de la nationalité canadienne et des antécédents restant ce qu'elle est, si tout le monde dans le fichier avait été blanc, on estime que **84 %** auraient été relâchés ; si tout le monde avait été noir, **79 %** seulement.

Ce n'est pas le pourcentage d'une personne moyenne. C'est l'échantillon entier, compté deux fois : une fois comme si tout le monde était dans un groupe, une fois comme si tout le monde était dans l'autre, tout le reste étant laissé tel qu'il est réellement dans l’échantillon. C'est pour cela qu'elle se compare aux 86 % et 74 % observés sur la même ligne : **les mêmes personnes, mais une autre manière de les compter**.

## Un « effet marginal » est un écart moyenné sur l’ensemble de la population

Cette opération porte, en statistique, le nom d'**effet marginal** — et il faut prendre garde à un faux ami : en sociologie française, à la suite de Philippe Cibois, « effet marginal » désigne souvent un effet *exprimé en points de pourcentage*. Originellement, le mot veut dire **moyenné sur l'échantillon**, et vaut pour un rapport aussi bien qu’une différence. On dira donc aussi bien *effet moyenné* ou *effet moyenné sur l'échantillon*, qui ont l'avantage de dire ce qu'ils font.

Le terme « marginal » vient des **marges d'un tableau croisé**. Une marge, c’est la ligne Total, c'est ce qu'on obtient quand on cesse de répartir les gens en groupes pour les regarder tous à la fois — et l'opération est identique : calculer l'effet pour chaque enquêté·e, avec sa propre combinaison de caractéristiques, puis faire la moyenne, comme une ligne Total moyenne les lignes au-dessus d’elle. (À une différence près, bien sûr : le Total est observé, non ajusté ; tandis que l'effet moyenné provient du modèle — le pourcentage prédit de chaque personne est calculé avec les autres prédicteurs maintenus à ses propres valeurs.)

Cela vaut la peine d'être appris, parce que **c'est ce qu'on fait le plus souvent avec une régression logistique**. Pour un facteur oui/non, la famille binomiale s'ajuste généralement le mieux avec un lien logit ; mais même si le modèle travaille mieux en rapports de cotes, on peut vouloir l'interpréter en risques relatifs — c'est, de fait, la seule manière d'écrire légitimement une phrase du genre « les hommes ont 1,4 fois moins de chances d’avoir `x` que les femmes ».

Puisque ne pas renseigner `measure =` donne le coefficient propre du modèle (exponentié au besoin), *tout autre écart demandé est donc un effet moyenné*. Le plus souvent, pour une variable Oui/Non, on interprète donc la régression logistique à partir des différences marginales (`measure = "difference"`) pour la lecture la plus parlante et la plus proche des pourcentages, ou à partir du risque relatif marginal (`measure = "ratio"`) lorsque l’on souhaite pouvoir légitimement écrire des phrases comme « les hommes ont 1,4 fois moins de chances d’avoir `x` que les femmes ».

Trois différences permettent d’identifier un effet marginal en observant le tableau : 

| où regarder | on lit un coefficient | on lit un effet moyenné |
|:---|:---|:---|
| l'en-tête de colonne | `Model_OR` — aucune marque | `Model_mRR` — le **`m`** |
| la ligne **Constant** | *Profil de référence* | *Moyenne de la population* |
| la ligne `Modèle :` du bas | « rapport de cotes (par rapport à la modalité de référence) » | « …moyenne sur l'échantillon » |

Le changement de la constante n'est pas décoratif : un coefficient se mesure *depuis* un point de départ, et le tableau montre donc ce point — une modalité de chaque prédicteur. Un effet moyenné, lui, est moyenné sur tout le monde : il n'y a pas de point de départ à montrer, et la ligne donne à la place le chiffre de l'échantillon entier.

## Quelle mesure rapporter dans un article ?

| ce qu'on veut faire | demander | ce qu'on peut alors écrire |
|:---|:---|:---|
| comparer aux modèles publiés | le réglage par défaut | « rapport de cotes de 1,48 » |
| dire « x fois plus souvent » | `measure = "ratio"` | « 1,07 fois moins souvent » |
| dire « combien de points » | `measure = "difference"` | « 5,2 points de moins » |
| montrer les pourcentages | les chiffres entre parenthèses | « 84 % contre 79 % » |

Si l'on ne rapporte qu'un seul nombre, les **points de pourcentage** sont un bon choix : c'est celui que le lecteur peut vérifier contre les pourcentages observés, assis dans le même tableau. Si l'on en rapporte deux, ajouter le rapport de cotes permet de contenter les spécialistes.

## La comparaison des profils comme méthode idéale-typique

L’argument `measure` nous dit *quel* écart ; l’argument `effect` nous dit d’où vient le chiffre et notamment **à quel point de référence on se place pour le calculer**.

| `effect` | le nombre décrit&hellip; |
|:---|:---|
| `"conditional"` | n'importe qui : le modèle suppose qu'une seule réponse vaut pour tous |
| `"marginal"` | les gens réellement enquêtés, moyennés |
| `"at_reference"` | un profil **idéal-typique**, soigneusement construit |

`effect = "at_reference"` permet d’afficher la mesure de l’écart, non pas en moyenne, mais au profil de référence – celui-là pour lequel était calculée la « constante » du modèle (croisement des catégories de référence de toutes les variables catégorielles choisies et des points d’ancrage de toutes les variables numériques choisies). Ce profil n'est ni une moyenne ni un accident : c'est une **figure qu'on construit**, une modalité de chaque prédicteur, choisie parce qu'elle mérite qu'on y pense. C'est l'**idéal-type** de Max Weber — une simplification assumée, faite pour penser avec plutôt que pour décrire un phénomène empirique. C'est `ref =` qui le construit : *le jeune cadre* et *l'ouvrière âgée* sont l'un et l'autre à un argument de distance, et le modèle dira ce qu'il attend de chacun. Un idéal-type se construit, il ne se trouve pas. Que la combinaison ne corresponde qu'à un petit nombre de personnes réelles n'est donc pas un défaut en soi — mais il faut alors que sa signification sociologique, elle, ait été soigneusement pensée.


# 5. Étudier l’ajustement du modèle

Observer l’ajustement entre les écarts observés et les écarts modélisés par une régression, revient à ce que Jérôme Deauvieau appelle « traduire les résultats d'un modèle dans le langage du tableau croisé ». Cette approche tend à devenir la norme dans certaines disciplines scientifiques. Par exemple, le STROBE (*STrengthening the Reporting of OBservational studies in Epidemiology*) exige de donner les estimations non ajustées et les estimations ajustées, pour que le lecteur puisse les comparer et juger de combien, et dans quel sens, elles se sont déplacées. Les sciences sociales, qui prétendent généralement rester plus proches de l’empirie, auraient tout intérêt à adopter largement cette convention.

## Cinq manières dont l'ajustement peut déplacer l’effet observé

Les étudiant·es s’attendent généralement à ce que l'ajustement réduise toujours les écarts par rapport aux chiffres observés, parce que c'est ce qu’il fait très souvent. Mais il y a bien cinq issues possibles, toutes rencontrées dans les données, et chaque ligne ci-dessous est un résultat réel commenté quelque part dans cet article :

| ce qui se passe        | exemple                                                  | brut &rarr; ajusté                    |
|:-----------------------|:---------------------------------------------------------|:--------------------------------------|
| **l’écart tient bon**  | l'âge, sur le fait d'aller au cinéma (France)            | &minus;16,8 &rarr; &minus;17,1 points |
| **l’écart se réduit**  | la couleur de peau, sur la mise en garde à vue (Toronto) | &minus;11,7 &rarr; &minus;5,2 points  |
| **l’écart disparaît**  | le sexe, sur la mise en garde à vue (Toronto)            | &minus;3,1 &rarr; +0,1 point          |
| **l’écart s’amplifie** | la classe sociale, sur le fait d'aller au cinéma (France)| &minus;21,3 &rarr; &minus;24,9 points |
| **l’écart s'inverse**  | le sexe, sur l'admission à Berkeley (USA)                | &minus;14,2 &rarr; +1,9 point         |

**Noir-blanc : l’écart se réduit.** Dans le cas des mises en garde à vue à Toronto, nous avons vu que l'effet de la couleur de peau perdait environ la moitié de sa taille. Une partie de ce qui ressemblait à un effet direct de la race assignée était l'emploi, la nationalité canadienne et les antécédents dans les rapports avec la police (tous conséquences, d’une certaine manière, d’une certaine dimension du racisme structurel). Mais l’autre moitié, celle qui tient, pourrait *aussi* s’expliquer par une forme de racisation plus directe se jouant dans les interactions avec les policiers – ou par d’autres facteurs non mesurés ici.

**Homme-femme : l’écart disparaît.** Dans les mêmes données, les femmes sont relâchées un peu plus souvent que les hommes (86 % contre 83 %, tout juste significatif). Pourtant dans le modèle, dès lors qu’on raisonne entre personnes comparables sur les variables choisies, l’effet se dissipe totalement :

```{r}
tab_reg(car_arrests, "released", c("colour", "sex", "employed", "citizen", "checks"),
        measure = "difference")
```

La ligne `sex` passe de `-3.1 %*` à `+0.1 %`. Lire cela avec soin, car c'est là qu'on en dit souvent trop : cela ne dit pas que les hommes et les femmes ont été traités de la même façon. Cela dit que la petite différence observée est ce à quoi on pouvait s'attendre du seul fait que, dans ce fichier, les hommes et les femmes diffèrent par l'emploi, la nationalité canadienne et les antécédents — si bien qu'il ne reste rien, dans ce cas précis, que le sexe ait à expliquer directement.

Et nous verrons par la suite deux cas où l’ajustement réalisé par le modèle **amplifie** l’écart, voire **l’inverse** par rapport à ce qu’on observait dans le tableau croisé.

## Voir bouger l’ajustement du modèle, prédicteur par prédicteur

La chose la plus utile qu'on puisse faire avec un modèle de régression est de l'ajuster plusieurs fois, en ajoutant les prédicteurs un par un, et de regarder comment les chiffres bougent. Dans R il suffit de passer une **liste nommée** au lieu d'un vecteur :

```{r}
model <- 
tab_reg(car_arrests, "released",
        list("colour" = "colour",
            "+ who they are" = c("colour", "sex", "citizen", "employed"),
             "+ prior record" = c("colour", "sex", "citizen", "employed", "checks")),
        measure = "difference", display = "est", stats=NULL)
model
```

Lire la ligne `colour` de gauche à droite : **&minus;11,7 points &rarr; &minus;7,8 &rarr; &minus;5,2**. La différence observée est à gauche. L'emploi et la nationalité canadienne rendent compte d'environ un tiers de l'écart. Les antécédents d'un quart de plus. Et les cinq points vus plus haut survivent à toutes les variables choisies.

C'est un format idéal pour publier, pourvu que les revues scientifiques lui trouvent une place. Il montre au lecteur ce que chaque jeu de « contrôles » a rapporté, au lieu de lui demander de faire confiance à un unique nombre final. De cette manière, il demande une patiente construction du modèle qui empêche qu’on ne garde, à la fin, que celui qui donnait la réponse souhaitée.

## Colorer la manière dont les écarts se déplacent

Sur un tableau large, comparer l’ajustement colonne par colonne peut devenir fastidieux. `color = "adjustment"` permet de visualiser le déplacement lui-même. La catégorie de référence pour le calcul des couleurs devient alors la colonne "Obs_RD" (« différence de risque observée »), en gras :

```{r}
tab_reg(car_arrests, "released",
        list("colour" = "colour",
            "+ who they are" = c("colour", "sex", "citizen", "employed"),
             "+ prior record" = c("colour", "sex", "citizen", "employed", "checks")),
        measure = "difference", color="adjustment", color_signif = "guaranteed_effect", 
        stats=NULL)
```

Les nuances du jaune au rouge disent que l'ajustement a ramené l'écart **plus près de la valeur nulle** (0 = « aucun effet »), voire parfois qu'il en a **inversé le sens** (par exemple, on passe d’un écart négatif à un écart positif). Pour un rapport ou un **odds ratio** la valeur nulle est 1, et inverser l’effet consisterait à passer de « A a *moins* de chances de X que B » (`÷`) à « A a *plus* de chances de X que B » (`×`). 

Des bleus de plus en plus foncés diraient, pour leur part, que l'ajustement a poussé l'écart **plus loin de la valeur nulle** (0 = « aucun effet ») : si la différence observée était déjà sous 0, le modèle a agrandi l'effet dans le même sens, creusé l’écart observé entre les deux catégories.

Avec le réglage `color_signif = "guaranteed_effect"`, tout ce qui est significatif est coloré, et un ajustement qui reste gris veut dire que le déplacement a trop de chances d’être dû au hasard de la sélection de l’échantillon (n'est pas plus grand que le bruit statistique) : au vu du nombre de personnes enquêtées, l'écart modélisé n'est pas significativement différent de l'écart observé.

Le premier seuil est un changement de &times;1,1 — la vieille convention épidémiologique selon laquelle un déplacement de 10 % mérite d'être remarqué. **En faire une aide à la lecture, jamais une règle** : le seuil qui convient dépend de la taille de l'effet, de celle de l'échantillon et des corrélations en jeu. Pour demander « est-ce que ça a bougé, et dans quel sens ? », il fait très bien l'affaire ; pour décider quelles variables ont leur place dans un modèle, pas tellement.

On peut afficher les deux à la fois : `color = c("measure", "adjustment")` utilise la couleur du texte pour montrer l’effet de chaque colonne, et la couleur de fond pour montrer le déplacement par rapport à l'effet observé, mais le résultat n’est pas toujours évident à lire.

```{r, echo=FALSE, eval=FALSE}
tab_reg(car_arrests, "released",
        list("colour" = "colour",
            "+ who they are" = c("colour", "sex", "citizen", "employed"),
             "+ prior record" = c("colour", "sex", "citizen", "employed", "checks")),
        measure = "difference", color=c("measure", "adjustment"), stats=NULL)
```

<!-- 
## Le bouton d'expert : `link`, et les deux risques relatifs

Tout ce qui précède changeait ce qui était **rapporté**, jamais ce qui était **ajusté**. Un seul argument change le modèle lui-même, et c'est celui auquel la plupart des utilisateurs ne toucheront sans doute jamais : `link` dit dans quelle sorte d'écart le modèle *travaille*.

Il ne compte qu'une seule fois, et cela vaut d'être vu, parce que les deux écritures portent le même nom de risque relatif :

```{r, eval=FALSE, include=FALSE}
tab_reg(car_arrests, "released", c("colour", "sex", "employed", "citizen", "checks"),
        link = "ratio", stats=NULL)
```

`Model_RR` — sans marque, donc un coefficient. C'est le modèle de **Poisson modifiée** qu'utilisent les épidémiologistes, et qui travaille directement en risques relatifs. Le comparer au `Model_mRR` plus haut : les deux tombent presque d'accord ici (`÷1.08` contre `÷1.07` sur la ligne `colour`). Ce qui diffère, c'est ce que chacun affirme — et quel modèle a réellement tourné :

```{r, eval=FALSE, include=FALSE}
reg_formulas(tab_reg(car_arrests, "released", c("colour", "checks"), measure = "ratio", empirical = FALSE))
reg_formulas(tab_reg(car_arrests, "released", c("colour", "checks"), link    = "ratio", empirical = FALSE))
```

`link` est l'écart que chaque modèle estime — le mot que prend `link =` — et `fit` est l'appel R qui a
tourné : un `glm()` logistique ordinaire pour le premier, dont le rapport vient des prédictions,
contre un `svyglm()` à vraisemblance de Poisson pour le second, qui estime le rapport directement et
prend des erreurs-types robustes (Huber-White), cette vraisemblance étant délibérément la mauvaise.

**Lequel utiliser.** Préférer **`measure = "ratio"`**, la voie moyennée, dans presque tous les cas : le modèle logistique converge toujours, ne peut jamais prédire une probabilité supérieure à 100 %, et le nombre qu'il donne décrit les gens qu'on a enquêtés. Aller chercher **`link = "ratio"`** quand on a besoin du risque relatif *conditionnel* — celui qui suppose que le même rapport vaut pour tout le monde : c'est ce qu'attendra un lecteur venu de l'épidémiologie, et c'est ce qu'il faut pour s'aligner sur un modèle Poisson modifié publié. La grille complète de ce que chaque famille peut ajuster et rapporter est dans [Tableaux de régression](tabxplor-reg-fr.html). 
-->

# 6. Ce que le modèle ne tranche pas

Tout ce qui précède était du domaine des mathématiques, pas encore de celui des sciences sociales. Ici, nous décidons si l'analyse vaut quelque chose.

## « Toutes choses égales par ailleurs » — mais lesquelles ?

Le nombre ajusté dépend **entièrement** des variables que nous avons mesurées et choisies.

```{r}
tab_reg(car_arrests, "released",
        list("sans les ant\u00e9c\u00e9dents" = c("colour", "employed", "citizen"),
             "avec les ant\u00e9c\u00e9dents" = c("colour", "employed", "citizen", "checks") ),
        measure = "difference", display="est")
```

Le même écart de comportement des policiers en fonction de la couleur de peau des personnes arrêtées vaut **&minus;5,2 points** dans une colonne et **&minus;7,9** dans l'autre. Les deux sont « toutes choses égales par ailleurs ». Ils diffèrent de presque la moitié, et la seule différence est une variable.

Qui écrit « toutes choses égales par ailleurs » avance donc quelque chose sur une liste de variables qu'il a lui-même dressée. Le modèle n'a aucun avis sur ce qui manque à cette liste, et aucun moyen de le prévenir.

## Faire disparaître ce qu'on cherche à mesurer

La variable `checks` doit-elle figurer dans le modèle ?

L'argument pour est évident : une personne au long passé judiciaire n'est pas traitée comme les autres, et il serait naïf de comparer un primo-délinquant à un récidiviste. L'argument contre demande un tableau de plus. `checks` compte des fichiers de police — arrestations antérieures, condamnations, mise à l'épreuve. Posons donc la question que le modèle ne peut pas se poser à lui-même : **les antécédents policiers sont-ils eux-mêmes structurés par le groupe ethnique ?**

```{r}
tab(car_arrests, colour, checks, pct = "row", color = "difference", ref = 1)
```

```{r}
tab_reg(car_arrests, "checks", c("colour", "sex", "employed", "citizen"),
        family = "binomial", trials = 6)
```

Les personnes noires interpellées figurent en moyenne dans **2,1 fichiers contre 1,5** pour les personnes blanches interpellées, et le motif survit à l'ajustement sur le sexe, l'emploi et la nationalité canadienne (cote `1.52` par fichier, toujours très significative). Les antécédents ne sont pas une donnée neutre : ce sont les traces de rencontres antérieures avec la police même dont on étudie le comportement.

Si certaines de ces rencontres ont eu lieu pour les raisons mêmes qu'on examine aujourd'hui, alors « contrôler par les antécédents » fait disparaître une partie du phénomène qu'on cherche à mesurer. Les cinq points qui survivent dans le modèle ajusté ne sont plus alors « l'effet du groupe ethnique purgé de toute confusion », car les assignations ethniques effectuées par les policiers lors de cette interpellation-ci et la consultation des fichages antérieurs sont entremêlées dans la réalité sociale.

Ce phénomène porte un nom : le **surajustement**. Cinelli, Forney et Pearl en donnent cette explication : une variable qui se tient *entre* ce qu'on étudie et ce qu'on explique est sur un chemin causal ; **l'ajuster bloque l'effet qu'on cherchait.** La règle à appliquer est alors de bloquer les chemins fallacieux entre les variables, mais de ne pas toucher aux chemins causaux que l’on peut identifier.

Rien, dans le résultat du modèle, ne dit dans lequel des deux cas on se trouve. Le tableau est identique dans un cas comme dans l'autre. C'est une question de sociologie et non de statistique — et c'est bien pourquoi aucun modèle ne transforme des données d’enquête en expérimentation contrôlée.

Voici des salaires d’enseignants, tirés d'un fichier qu’une université anonymisée a constitué en 2008-2009 pour surveiller les écarts de rémunération. En France, la formule qui recouvre exactement le même piège est celle qu'on entend chaque année dans la presse : « **à poste équivalent** ».

```{r}
tab_reg(car_salaries, "salary",
        list("le sexe seul" = "sex",
             "+ discipline, anciennet\u00e9" = c("sex", "discipline", "yrs.service"),
             "+ grade" = c("sex", "discipline", "yrs.service", "rank")),
        family = "gaussian", empirical = FALSE)
```

L'écart brut est de 14 088 $ en faveur des hommes. Ajouter la discipline et l'ancienneté le ramène à 8 423 $ ; ajouter le grade universitaire, professeur assistant, professeur associé ou professeur, le ramène à 4 771 $, et les étoiles disparaissent. Une lecture pressée dirait : « les deux tiers de l'écart salarial sont expliqués, et le reste n'est pas significatif ». Les deux moitiés de cette phrase sont des pièges.

Sur la colonne du grade universitaire, on peut poser la même question que tout à l'heure :

```{r}
tab(car_salaries, sex, is_prof, pct = "row", 
    color = "difference", ref = 1, color_signif = "grey_non_signif")
```

**46 % des femmes ont le grade de professeures, contre 69 % des hommes.** Si la promotion est elle-même inégale, alors contrôler par le grade revient à comparer les femmes aux hommes promus au même rythme — et donc à faire disparaître précisément le mécanisme par lequel un écart salarial s'installe. Les 4 771 $ sont l'écart *à grade égal* : une quantité réelle, une question plus étroite, et non « l'écart salarial corrigé ».

**Sur les étoiles disparues**. Il y a ici 397 personnes, dont 39 femmes. « Non significatif » veut dire que cet échantillon ne parvient plus à distinguer un écart de 4 771 $ de zéro — non que l'écart soit nul. Afficher l'intervalle de confiance permet de le voir :

```{r}
tab_reg(car_salaries, "salary", c("sex", "discipline", "yrs.service", "rank"),
        family = "gaussian", display = "est_ci", empirical = FALSE)
```

L'écart est compatible avec tous les scénarios possibles, depuis 2 853 $ en faveur des femmes jusqu'à 12 396 $ en faveur des hommes. Ce n'est pas « aucune différence » : c'est un échantillon trop petit pour trancher. Avec dix fois plus de personnes et la même estimation, ces mêmes 4 771 $ ressortiraient hautement significatifs. Sur 39 femmes, l'absence de preuve n'est pas la preuve de l'absence — et c'est exactement pour cela que `display = "est_ci"` mérite d'être utilisé chaque fois qu'une étoile importante vient à manquer.

Il y a un renversement caché dans ce tableau qui mérite le coup d'œil : `yrs.service` passe de +10 823 $ observé à &minus;1 155 $ ajusté. L'ancienneté prédit fortement le salaire — jusqu'à ce qu'on maintienne le grade constant, moment où les années supplémentaires ne valent plus rien du tout. L'ancienneté paie par la promotion, et pas autrement.

## Quand l'ajustement inverse la réponse

Prenons le tableau célèbre de Bickel, Hammel et O'Connell sur les admissions en master à l’Université de Berkeley, publié dans *Science* en 1975 :

```{r}
tab(ucb, Gender, Admit, pct = "row", color = "difference", color_signif = "grey_non_signif")
```

45 % des hommes ont été admis contre 30 % des femmes — quatorze points d'écart, sur 4 526 candidatures. Maintenant, maintenons constants les départements de l'université :

```{r}
tab_reg(ucb, "Admit", c("Gender", "Dept"), measure = "difference")
```

&minus;14,2 points deviennent +1,9*, et ce n'est plus significatif. Non pas réduit : **inversé**. Et le mécanisme est entièrement visible dans un tableau croisé, ce qui est bien tout l'intérêt :

```{r}
tab(ucb, Gender, Dept, pct = "row", color = "difference", ref = 1)
```

Les deux lignes sont à lire en regard des taux d'admission des départements dans le tableau précédent (A 64 %, B 63 %, C 35 %, D 34 %, E 25 %, F 6 %). 31 % des hommes ont candidaté au département A, le plus facile, contre 6 % des femmes ; 21 % des femmes ont candidaté en E et 19 % en F, les deux plus difficiles, contre 7 % et 14 % des hommes. **Les femmes ont candidaté dans des départements plus sélectifs.** À l'intérieur des départements, les différences sont petites et vont dans les deux sens.

C'est l’illustration canonique de ce qu’on nomme un **effet de structure**. L'INSEE l'explique avec un exemple que tout le monde comprend : le salaire moyen peut monter alors qu'aucun salaire ne bouge dans aucune profession, simplement parce que les professions bien payées gagnent en effectifs. On parle aussi, pour ce retournement, de **paradoxe de Simpson**.

« Le biais n'était qu'une illusion » n'est *pas* ce que montre ce tableau, et la littérature récente est ferme là-dessus. Conditionner le modèle sur le département de l’université estime l'écart *à l'intérieur* des départements, ce qui laisse entièrement intacte la question de savoir pourquoi les femmes ont candidaté là où elles ont candidaté, et pourquoi les départements où elles candidataient étaient les plus sélectifs. Le modèle a ici répondu à une question plus étroite, qui nous a fourni non pas une réponse définitive mais un mécanisme concret à étudier.

## Quand le déplacement est de l'arithmétique, pas de la sociologie

Un autre piège est celui dont nous avons déjà parlé plus haut à propos de la comparaison des rapports de cotes (`odds ratios`). 

L'enquête *Histoire de vie* de 2003 de l'INSEE, dont Julien Barnier fournit un extrait avec le package `questionr`, demandait aux enquêtés s’ils allaient au cinéma. Croisons cela avec la catégorie sociale :

```{r}
tab_reg(questionr_hdv, "cinema", c("qualif", "age"))
```

65 % des cadres vont au cinéma, contre 22 % des ouvrier·es spécialisé·es : un écart de classe considérable et parfaitement bourdieusien. Or le rapport de cotes *grandit* quand on ajuste sur l'âge, passant de `1/6.63` à `1/10.75`. Lu naïvement, on pourrait croire que l'âge masquait une partie de l'écart de classe, ce qui serait un résultat intéressant.

Ce n'en est pas un. Regardons les âges moyens :

```{r}
tab(questionr_hdv, qualif, c(cinema, age), pct = "row", na = "drop_all", 
    color = "difference", ref = 1)
```

Les catégories ont **toutes le même âge moyen**, entre 46 et 50 ans, et la dispersion des réponses y est proche (coefficient de variation entre 28 et 37 % – l’écart-type divisé par la moyenne). Il semble donc douteux que l’âge explique quoi que ce soit. D'où vient alors l'écart supplémentaire ?

Le coupable est le rapport de cotes lui-même. **Un rapport de cotes se déplace dès qu'on ajoute au modèle n'importe quel prédicteur fort de la variable à expliquer, même sans le moindre rapport avec la variable qui nous intéresse.** Cette propriété porte un nom, la non-collapsibilité, et elle relève de l'arithmétique. L'avertissement de Carina Mood aux sociologues est exactement celui-là : pour cette raison, on ne peut pas comparer des rapports de cotes entre modèles ayant des prédicteurs différents — ce qui est précisément ce à quoi une colonne observée et une colonne ajustée, côte à côte, invitent.

La vérification consiste à poser la même question avec une mesure de l'écart qui n'a pas ce défaut, comme une différence de points de pourcentages :

```{r}
tab_reg(questionr_hdv, "cinema", c("qualif", "age"), measure = "difference")
```

| ouvrier·es spécialisé·es vs cadres | brut | ajusté | déplacement |
|:---|---:|---:|---:|
| rapport de cotes | `1/6.63` | `1/10.75` | **&times;1,6** |
| risque relatif | `÷2.9` | `÷3.1` | &times;1,07 |
| différence en points | `-43.2` | `-45.2` | 2 points |

Sur les deux mesures qui se comportent bien, l'écart de classe ne bouge presque pas. Le résultat est nettement plus terne : l'âge n'explique à peu près rien de l'écart culturel entre catégories. Tout le spectacle de la première ligne est créé par un rapport de cotes en train de se remettre à l'échelle.

Si lire l'ajustement entre les données observées et les prédictions du modèle est le but du tableau, il est nécessaire d’utiliser une mesure de l'écart plus fiable, `measure = "difference"` pour des points de pourcentage, ou `measure = "ratio"` pour des risques relatifs.

## Trois contresens courants

« Le chiffre ajusté est le vrai chiffre. » Il n'est pas plus vrai. Il répond à une autre question. Le chiffre brut dit *de combien ces groupes diffèrent*, le chiffre ajusté dit *de combien ils diffèrent entre enquêtés semblables sur ma liste de variables*. Les deux sont des faits présents dans les données d’enquête, et l'objet le plus intéressant est la distance entre eux.

« Non significatif veut dire qu’il n’y a aucun effet. » Cela veut dire que cet échantillon-ci ne parvient pas à le distinguer de zéro. Sur les 39 femmes de l'exemple universitaire, c'est un énoncé qui concerne l'échantillon davantage que la réalité sociale. Regarder l'intervalle de confiance permet de le comprendre.

« Chaque case colorée est un résultat en soi. » La différence de chaque case avec la catégorie de référence est testée pour elle-même, sans correction du nombre de tests présents sur la page. Dans un tableau qui porte une vingtaine de comparaisons, environ une semblera significative du fait d’un pur hasard de la sélection de l’échantillon : un seuil de confiance de 95 % se trompe une fois sur vingt. C’est pourquoi il est important de lire la **configuration d'ensemble** — tout un bloc de lignes qui va dans le même sens.

# Pour aller plus loin

- [Tableaux de régression](tabxplor-reg-fr.html) — la référence : chaque famille, la grille complète de ce que construit chaque combinaison famille × lien × mesure × effet, données pondérées et plans de sondage, interactions, vérifications du modèle, forest plots.
- [Introduction à tabxplor](tabxplor-fr.html) — tableaux croisés, couleurs, et les intervalles de confiance utilisés ci-dessus.
- `reg_measures(data, outcome)` liste ce qu'on peut demander à une variable à expliquer donnée ; `reg_formulas(model)` montre les formules réellement ajustées ; `tab_columns(model)` dit ce que chaque colonne estime et comment son intervalle a été construit.
- `?tab_reg` documente chaque argument, groupé par usage.

## Bibliographie

**La tradition française du tableau croisé**, dont cet article est un prolongement :

- Philippe **Cibois**, *Les méthodes d'analyse d'enquêtes*, ENS Éditions, 2014, librement consultable en ligne — son chapitre V est consacré aux techniques « toutes choses égales par ailleurs » (*les enseigner après le tableau croisé, et non à sa place ; l'image du turf pour expliquer la cote ; l'effet propre*).
- Jérôme **Deauvieau**, « Comment traduire sous forme de probabilités les résultats d'une modélisation logit ? », *Bulletin de méthodologie sociologique*, 2010 (*retraduire un modèle dans « le langage du tableau croisé » — la thèse même de cet article*).
- Marion **Selz** et Florence **Maillochon**, *Le raisonnement statistique en sociologie*, PUF, 2009 (*sans une seule formule : seul un bon chercheur qualitatif peut être un bon quantitativiste — ce que cet article présuppose*).
- **INSEE**, définition de l'*effet de structure* (*le salaire moyen qui monte sans qu'aucun salaire ne bouge*).

**Ce qu'une régression peut et ne peut pas soutenir :**

- Richard **Berk**, *Regression Analysis: A Constructive Critique*, 2004 (*une régression produit des moyennes et des variances conditionnelles, et rien de plus ; tout l'intérêt est de les comparer*).
- Andrew **Gelman** et al., *Regression and Other Stories*, 2020 (*une régression porte sur des comparaisons, non sur des interventions*).
- **Angrist** et **Pischke**, *Mastering 'Metrics*, 2015 (*l'égalité n'est produite que pour les variables introduites comme contrôles ; et un coefficient est une moyenne pondérée des comparaisons case par case qu'affiche un tableau croisé*).
- Kenneth **Rothman** (*l'analyse stratifiée avant la régression, pour « reprendre contact avec les données »*).
- **Hanmer** et **Kalkan**, 2013 (*moyenner sur les individus réels plutôt que sur un profil moyen*).

**Les rapports de cotes et leur lecture :**

- Carina **Mood**, « Logistic Regression: Why We Cannot Do What We Think We Can Do, and What We Can Do About It », *European Sociological Review*, 2010 (*la non-collapsibilité : pourquoi on ne peut pas comparer des rapports de cotes entre modèles aux prédicteurs différents*).
- **Norton** et **Dowd**, *Health Services Research*, 2018 (*les effets moyennés sont généralement préférables pour communiquer un résultat*).

**Quels contrôles aident, lesquels nuisent :**

- **Cinelli**, **Forney** et **Pearl**, « A Crash Course in Good and Bad Controls », 2024 (*bloquer les chemins fallacieux, ne pas toucher aux chemins causaux*).
- **Elwert** et **Winship**, 2014 (*le biais de sélection : conditionner sur un facteur de collision*).
- **Maldonado** et **Greenland**, 1993 (*l'origine du seuil de 10 % — et pourquoi ce n'est pas une règle de sélection des variables*).
- **Bickel**, **Hammel** et **O'Connell**, *Science*, 1975 (*les admissions de Berkeley, illustration canonique de l'effet de structure*).

**Et la norme de publication en épidémiologie :**

- **von Elm** et al., **STROBE**, 2007, item 16(a) (*donner les estimations non ajustées* et *les estimations ajustées, pour que le lecteur puisse comparer*).
